# 🔍 **1. Regressión** {.unnumbered}

**Ejemplos:** Linear Regression, Ridge, Lasso   

**Cuándo usarlo:**  

* Predicción de valores numéricos continuos (e.g. precios, temperaturas).
* Relaciones lineales entre variables.  

**Ventajas:** Simple, interpretable.  
**Limitaciones:** Mal desempeño con relaciones no lineales complejas.  

---  


## Ordinary Least Squares Regression (`OLSR`) {-}   


La **Regresión por Mínimos Cuadrados Ordinarios (OLS)** es una técnica fundamental en estadística y Machine Learning para modelar la **relación lineal** entre una **variable dependiente** (a predecir) y una o más **variables independientes**. Su objetivo es encontrar la **línea (o hiperplano) que mejor se ajusta** a los datos, minimizando la **suma de los cuadrados de las diferencias** entre los valores reales y los predichos por el modelo. Es decir, busca los coeficientes que hacen que la distancia (al cuadrado) de los puntos a la línea sea mínima.

Los coeficientes de OLS se pueden calcular directamente con una fórmula matemática, sin necesidad de procesos iterativos complejos, bajo ciertos supuestos como la linealidad de la relación y la independencia de los errores.

En el contexto del **aprendizaje global vs. local**, OLS es un ejemplo claro de un modelo de **aprendizaje global**. OLS busca una **única ecuación** o un conjunto de coeficientes que describan la relación entre las variables para **todo el conjunto de datos**. La línea o hiperplano que encuentra es una solución global que se aplica de manera uniforme en todo el espacio de características. Esto la hace muy interpretable y computacionalmente eficiente, pero limitada si la relación real entre las variables no es estrictamente lineal en todo el dominio de los datos.


```{r, echo = FALSE}
# Datos de la tabla
criterios <- c(
  "Tipo de modelo",
  "Variable respuesta",
  "Variables predictoras",
  "Relación entre variables",
  "Normalidad de residuos",
  "Independencia de errores",
  "Homoscedasticidad",
  "Sensible a outliers",
  "Multicolinealidad entre predictores",
  "Interpretabilidad",
  "Velocidad y eficiencia",
  "Validación cruzada",
  "No funciona bien si..."
)
aplica <- c(
  "✅ Supervisado",
  "✅ Numérica continua",
  "✅ Numéricas y/o categóricas",
  "✅ Lineal (supuesto clave)",
  "☑️ Deseable",
  "✅ Necesaria",
  "✅ Necesaria",
  "⚠️ Sí",
  "⚠️ Problema común",
  "✅ Alta",
  "✅ Muy alta",
  "✅ Compatible",
  "❌ Relaciones no lineales, outliers severos, colinealidad"
)
detalles <- c(
  "Se entrena con datos X → y",
  "Ej. mpg, precio, ingresos",
  "Categorías convertidas a dummies",
  "Se asume una relación lineal entre X e Y",
  "Importante para intervalos de confianza válidos",
  "Errores deben ser independientes",
  "Varianza de errores debe ser constante",
  "Outliers pueden influir mucho en el modelo",
  "Usar VIF para detectar problemas",
  "Modelo fácil de explicar",
  "Rápido incluso con datos grandes",
  "Ayuda a prevenir overfitting",
  "Evitar si no hay linealidad o hay muchos outliers"
)
# Crear y mostrar tabla
tabla_olsr <- data.frame(Criterio = criterios, Aplica = aplica, Detalles = detalles)
require(gt)
tabla_olsr %>%
 gt() %>%
  tab_header(title = "Guía rápida para elegir OLSR",
             subtitle = "Regresión de Mínimos Cuadrados Ordinarios (OLSR)") %>%
   tab_footnote(footnote = "Fuente: Elaboración propia") %>%
     tab_options(heading.title.font.size = 14,
                 heading.subtitle.font.size = 12,
                 table.font.names = "Century Gothic",
                 table.font.size = 10,
                 data_row.padding = px(1)) %>%
      tab_style(style = list(cell_text(align = "left",
                                       weight = 'bold')),
                locations = list(cells_title(groups = c("title")))) %>%
       tab_style(style = list(cell_text(align = "left")),
                 locations = list(cells_title(groups = c("subtitle")))) %>%
        cols_width(starts_with("Detalles") ~ px(500),
                   everything() ~ px(200)) %>%
         as_raw_html()
```

## Linear Regression {.unnumbered}  

La **Regresión Lineal** es uno de los algoritmos más fundamentales y ampliamente utilizados en el campo del **Machine Learning y la estadística**. Es un modelo **supervisado** que busca establecer una **relación lineal** entre una **variable de respuesta (o dependiente)** continua y una o más **variables predictoras (o independientes)**.

**Concepto y Ecuación:**

La idea central de la regresión lineal es encontrar la **línea (o hiperplano en múltiples dimensiones)** que mejor se ajusta a los datos, de modo que se pueda predecir el valor de la variable dependiente basándose en los valores de las variables predictoras.

* **Regresión Lineal Simple:** Implica una única variable predictora. La ecuación de la línea es:
    $Y = \beta_0 + \beta_1 X + \epsilon$
    Donde:
    * $Y$ es la variable de respuesta.
    * $X$ es la variable predictora.
    * $\beta_0$ es el **intercepto** (el valor de $Y$ cuando $X$ es 0).
    * $\beta_1$ es el **coeficiente de la pendiente** (cuánto cambia $Y$ por cada unidad de cambio en $X$).
    * $\epsilon$ es el **término de error** o residual (la parte de $Y$ que el modelo no puede explicar).

* **Regresión Lineal Múltiple:** Implica dos o más variables predictoras. La ecuación se extiende a:
    $Y = \beta_0 + \beta_1 X_1 + \beta_2 X_2 + ... + \beta_p X_p + \epsilon$
    Donde:
    * $X_1, X_2, ..., X_p$ son las $p$ variables predictoras.
    * $\beta_1, \beta_2, ..., \beta_p$ son los coeficientes de cada variable predictora.

**Cómo Funciona (Mínimos Cuadrados Ordinarios - OLS):**

El método más común para estimar los coeficientes ($\beta$s) en la regresión lineal es el de **Mínimos Cuadrados Ordinarios (OLS)**. OLS funciona minimizando la **suma de los cuadrados de los residuos**. Un residuo es la diferencia entre el valor real de $Y$ y el valor predicho por el modelo ($\hat{Y}$).

$\text{Minimizar: } \sum_{i=1}^{n} (Y_i - \hat{Y}_i)^2 = \sum_{i=1}^{n} (Y_i - (\beta_0 + \beta_1 X_{i1} + ... + \beta_p X_{ip}))^2$

Al minimizar esta suma de cuadrados, OLS encuentra los coeficientes que hacen que la línea de regresión esté lo más cerca posible de la mayoría de los puntos de datos.

**Supuestos Clave:**  

La validez de los resultados de la regresión lineal tradicional se basa en varios supuestos:

* **Linealidad:** La relación entre las variables $X$ y $Y$ es lineal.
* **Independencia:** Las observaciones son independientes entre sí.
* **Normalidad de los Residuos:** Los residuos se distribuyen normalmente.
* **Homocedasticidad:** La varianza de los residuos es constante a lo largo de todos los niveles de las variables predictoras.
* **No Multicolinealidad Perfecta:** Las variables predictoras no deben estar perfectamente correlacionadas entre sí.

**Uso y Limitaciones:**

La regresión lineal es popular por su **simplicidad, interpretabilidad** y por ser un buen punto de partida para muchos problemas de predicción. Sin embargo, su principal limitación es que solo puede modelar **relaciones lineales**. Si la relación subyacente entre las variables es no lineal, una regresión lineal puede no capturarla adecuadamente y dar resultados inexactos.

**Aprendizaje Global vs. Local:**

La Regresión Lineal es un modelo de **aprendizaje puramente global**.

* **Aspecto Global:** La Regresión Lineal aprende un **único conjunto de coeficientes** que define una **línea (o hiperplano) global** que se aplica a todo el espacio de características. Esta línea busca representar la **relación lineal promedio o general** entre las variables predictoras y la variable de respuesta a lo largo de todo el rango de los datos. La predicción para cualquier nueva instancia se realiza utilizando la misma ecuación lineal, sin importar en qué parte del espacio de características se encuentre. No hay adaptaciones o modelos separados para diferentes subregiones de los datos; el modelo es una función que describe una tendencia general y global.

* **Rigidez de la Linealidad:** Debido a su naturaleza global y lineal, la regresión lineal no puede capturar relaciones **no lineales o interacciones complejas** entre las variables predictoras de forma inherente. Si la relación real en los datos es no lineal, el modelo lineal intentará ajustarla con la mejor línea recta posible, lo que podría llevar a un bajo rendimiento.


## Regresión Logística {.unnumbered}

La **Regresión Logística** es un modelo estadístico usado principalmente para problemas de **clasificación binaria**, donde el objetivo es predecir la **probabilidad** de que una instancia pertenezca a una de dos clases (por ejemplo, "sí" o "no", "0" o "1"). A pesar de su nombre, no predice un valor continuo, sino una probabilidad.

Este modelo utiliza una **función sigmoide (o logística)** para transformar una combinación lineal de las variables de entrada en un valor entre 0 y 1, que se interpreta como una probabilidad. Los coeficientes del modelo se aprenden maximizando la verosimilitud de observar los datos, generalmente a través de algoritmos como el descenso de gradiente.

En el contexto del **aprendizaje global vs. local**, la Regresión Logística es un modelo de **aprendizaje global**. Esto significa que busca un **único conjunto de coeficientes** que definen una frontera de decisión (un hiperplano) que se aplica a todo el espacio de características para separar las clases. Asume una relación lineal entre las variables de entrada y el logaritmo de la probabilidad, y una vez entrenado, usa esta relación global para hacer predicciones en cualquier parte del espacio de datos. Si bien es eficiente y muy interpretable, su naturaleza global puede limitar su rendimiento en casos donde las fronteras de decisión son inherentemente no lineales o muy complejas.



```{r, echo = FALSE}
criterios <- c(
  "Tipo de modelo",
  "Variable respuesta",
  "Variables predictoras",
  "Relación entre variables",
  "Normalidad de residuos",
  "Independencia de errores",
  "Homoscedasticidad",
  "Sensible a outliers",
  "Multicolinealidad entre predictores",
  "Interpretabilidad",
  "Velocidad y eficiencia",
  "Validación cruzada",
  "No funciona bien si..."
)
aplica <- c(
  "✅ Supervisado",
  "✅ Categórica binaria (0/1)",
  "✅ Numéricas y categóricas",
  "✅ Lineal entre log-odds y predictores",
  "❌ No es requisito",
  "✅ Necesaria",
  "✅ Deseable",
  "⚠️ Sí",
  "⚠️ Puede afectar",
  "✅ Alta (coeficientes interpretables)",
  "✅ Alta",
  "✅ Compatible",
  "❌ Respuesta no binaria o multiclase sin ajuste"
)
detalles <- c(
  "Clasificación binaria",
  "Ej. éxito/fracaso, sí/no",
  "Convertir categóricas a dummies",
  "Relación entre log(p/(1-p)) y X debe ser lineal",
  "No se exige normalidad en errores",
  "Independencia entre observaciones",
  "Idealmente varianza constante",
  "Outliers pueden alterar los coeficientes",
  "Usar VIF y regularización si hay problema",
  "Coeficientes en términos de odds/log-odds",
  "Rápido y estable para datasets medianos",
  "K-fold funciona muy bien",
  "Evitar si hay multiclase sin ajuste"
)
tabla_logit <- data.frame(Criterio = criterios, Aplica = aplica, Detalles = detalles)

require(gt)
tabla_logit %>%
 gt() %>%
  tab_header(title = "Guía rápida para elegir logit",
             subtitle = "Regresión logística") %>%
   tab_footnote(footnote = "Fuente: Elaboración propia") %>%
     tab_options(heading.title.font.size = 14,
                 heading.subtitle.font.size = 12,
                 table.font.names = "Century Gothic",
                 table.font.size = 10,
                 data_row.padding = px(1)) %>%
      tab_style(style = list(cell_text(align = "left",
                                       weight = 'bold')),
                locations = list(cells_title(groups = c("title")))) %>%
       tab_style(style = list(cell_text(align = "left")),
                 locations = list(cells_title(groups = c("subtitle")))) %>%
        cols_width(starts_with("Detalles") ~ px(500),
                   everything() ~ px(200)) %>%
         as_raw_html()
```

## Locally Estimated Scatterplot Smoothing (`LOESS`) {.unnumbered}

**LOESS (Locally Estimated Scatterplot Smoothing)**, o LOWESS, es una técnica de **regresión no paramétrica** para crear una curva suave que se ajusta a los datos en un diagrama de dispersión. Su gran ventaja es que **no asume una forma funcional global** específica para la relación entre las variables, lo que la hace muy flexible para identificar tendencias y patrones no lineales.

El principio de LOESS es simple: para estimar el valor suavizado en un punto, se seleccionan los **puntos de datos cercanos** (definido por un parámetro de **"span"** o ancho de banda), se les asignan **pesos** (dando más peso a los puntos más cercanos), y luego se ajusta un **polinomio de bajo grado** (comúnmente lineal o cuadrático) a esos puntos usando mínimos cuadrados ponderados. Este proceso se repite para cada punto de interés para construir la curva.

En el contexto del **aprendizaje global vs. local**, LOESS es un modelo de **aprendizaje puramente local**. Su flexibilidad reside en que **ajusta múltiples modelos simples y locales** (regresiones ponderadas) en diferentes vecindarios de los datos. No busca una única ecuación global que describa la relación en todo el conjunto de datos. Esto le permite adaptarse maravillosamente a las variaciones en las relaciones y curvaturas de los datos, lo que es especialmente útil cuando los datos no se distribuyen linealmente. Sin embargo, su naturaleza local implica que no produce una fórmula explícita del modelo, y puede ser computacionalmente más intensivo para conjuntos de datos muy grandes.  


```{r, echo = FALSE}
criterios <- c(
  "Tipo de modelo",
  "Variable respuesta",
  "Variables predictoras",
  "Relación entre variables",
  "Normalidad de residuos",
  "Independencia de errores",
  "Homoscedasticidad",
  "Sensible a outliers",
  "Multicolinealidad entre predictores",
  "Interpretabilidad",
  "Velocidad y eficiencia",
  "Validación cruzada",
  "No funciona bien si..."
)
aplica <- c(
  "✅ Supervisado",
  "✅ Continua",
  "✅ Numéricas (usualmente 1 o 2 predictores)",
  "✅ No lineal y suave",
  "❌ No necesaria",
  "✅ Deseable",
  "✅ Deseable",
  "⚠️ Muy sensible",
  "❌ No aplica (pocos predictores)",
  "✅ Muy interpretable gráficamente",
  "⚠️ Lento en grandes volúmenes de datos",
  "✅ Puede usarse para elegir 'span'",
  "❌ Datos grandes o con ruido fuerte"
)
detalles <- c(
  "Modelo no paramétrico local",
  "Regresión para valores continuos",
  "Generalmente 1 o 2 variables numéricas",
  "Ajuste por vecindad, suaviza la curva",
  "No asume distribución específica",
  "Supuesto deseable si hay dependencias temporales",
  "Ideal si la varianza no cambia mucho localmente",
  "Altamente afectado por outliers locales",
  "No es una técnica multivariable compleja",
  "La curva ajustada se interpreta visualmente",
  "Computacionalmente costoso con datos grandes",
  "Ayuda a seleccionar el mejor 'span'",
  "Poco eficaz en alta dimensión o datos muy dispersos"
)
tabla_loess <- data.frame(Criterio = criterios, Aplica = aplica, Detalles = detalles)
tabla_loess %>%
 gt() %>%
  tab_header(title = "Guía rápida para elegir LOESS",
             subtitle = "Locally Estimated Scatterplot Smoothing (LOESS)") %>%
   tab_footnote(footnote = "Fuente: Elaboración propia") %>%
     tab_options(heading.title.font.size = 14,
                 heading.subtitle.font.size = 12,
                 table.font.names = "Century Gothic",
                 table.font.size = 10,
                 data_row.padding = px(1)) %>%
      tab_style(style = list(cell_text(align = "left",
                                       weight = 'bold')),
                locations = list(cells_title(groups = c("title")))) %>%
       tab_style(style = list(cell_text(align = "left")),
                 locations = list(cells_title(groups = c("subtitle")))) %>%
        cols_width(starts_with("Detalles") ~ px(500),
                   everything() ~ px(200)) %>%
         as_raw_html()
```

## Multivariate Adaptive Regression Splines (`MARS`) {.unnumbered}

**Multivariate Adaptive Regression Splines (MARS)** es un algoritmo de **regresión no paramétrica** que extiende los modelos lineales para manejar relaciones no lineales y complejas. Desarrollado por Jerome Friedman, MARS construye su modelo al **dividir el espacio de entrada en múltiples regiones y ajustar una función lineal simple (o de orden superior) a cada región**.

El proceso de MARS consta de dos fases: una **fase de adelante** que añade iterativamente **funciones base** (pares de funciones "hinge" o bisagra) y **nudos** (puntos de corte) para capturar no linealidades e interacciones entre variables, y una **fase de atrás** que poda las funciones base menos significativas utilizando criterios como la **Validación Cruzada Generalizada (GCV)** para prevenir el sobreajuste. Esto permite a MARS ser adaptable a las particularidades de los datos.

En el contexto del **aprendizaje global vs. local**, MARS se sitúa como un modelo de **aprendizaje adaptativo que combina aspectos globales y locales**. Es "local" en el sentido de que sus funciones base y nudos dividen el espacio de datos en regiones, y dentro de cada región se aplica una relación simple. Sin embargo, es "global" porque la suma de todas estas funciones base forma una única ecuación que describe la relación en todo el conjunto de datos y se aplica de forma consistente. Esto significa que si los datos no se distribuyen linealmente, MARS puede aprender y modelar estas relaciones complejas de forma adaptativa, encontrando automáticamente dónde y cómo las relaciones cambian, ofreciendo una solución que es tanto flexible como interpretable.


```{r, echo = FALSE}
criterios <- c(
  "Tipo de modelo",
  "Variable respuesta",
  "Variables predictoras",
  "Relación entre variables",
  "Normalidad de residuos",
  "Independencia de errores",
  "Homoscedasticidad",
  "Sensible a outliers",
  "Multicolinealidad entre predictores",
  "Interpretabilidad",
  "Velocidad y eficiencia",
  "Validación cruzada",
  "No funciona bien si..."
)
aplica <- c(
  "✅ Supervisado",
  "✅ Continua o categórica (binaria con extensión)",
  "✅ Numéricas (categóricas con dummies)",
  "✅ No lineal (automático)",
  "❌ No requerida",
  "✅ Deseable",
  "✅ Deseable",
  "⚠️ Sí (aunque algo robusto)",
  "⚠️ Puede afectar",
  "⚠️ Media (modelo tipo caja negra)",
  "✅ Razonable para tamaños medianos",
  "✅ Recomendado (ej. repeated k-fold)",
  "❌ Relación puramente lineal o muchos factores irrelevantes"
)
detalles <- c(
  "Regresión flexible no lineal",
  "Ideal para regresión continua (también clasificación con `earth`)",
  "Crea automáticamente 'splines' por variable",
  "Crea funciones por tramos con 'nudos'",
  "No exige distribución específica de errores",
  "Mejor si los datos no están correlacionados temporalmente",
  "Idealmente errores con varianza constante",
  "Puede ser sensible a valores extremos",
  "Detecta interacciones, pero VIF sigue siendo útil",
  "Coeficientes no tan interpretables como OLS",
  "Más lento que OLS pero más flexible",
  "CV ayuda a elegir número óptimo de términos",
  "Tiene riesgo de sobreajuste si no se controla bien"
)
tabla_mars <- data.frame(Criterio = criterios, Aplica = aplica, Detalles = detalles)
require(gt)
tabla_mars %>%
 gt() %>%
  tab_header(title = "Guía rápida para elegir MARS",
             subtitle = "Splines de Regresión Adaptativa Multivariante (MARS)") %>%
   tab_footnote(footnote = "Fuente: Elaboración propia") %>%
     tab_options(heading.title.font.size = 14,
                 heading.subtitle.font.size = 12,
                 table.font.names = "Century Gothic",
                 table.font.size = 10,
                 data_row.padding = px(1)) %>%
      tab_style(style = list(cell_text(align = "left",
                                       weight = 'bold')),
                locations = list(cells_title(groups = c("title")))) %>%
       tab_style(style = list(cell_text(align = "left")),
                 locations = list(cells_title(groups = c("subtitle")))) %>%
        cols_width(starts_with("Detalles") ~ px(500),
                   everything() ~ px(200)) %>%
         as_raw_html()
```

## Stepwise Regression {.unnumbered}

La **Regresión por Pasos (Stepwise Regression)** es una técnica para construir un modelo de regresión lineal (o a veces otros modelos lineales generalizados) seleccionando las variables predictoras de forma iterativa y automática. Su objetivo es encontrar un subconjunto óptimo de variables que mejore la capacidad predictiva del modelo sin incluir variables irrelevantes o redundantes. Esto ayuda a simplificar el modelo, mejorar la interpretabilidad y reducir el riesgo de sobreajuste.

Existen tres estrategias principales para la regresión por pasos:

1.  **Selección Hacia Adelante (Forward Selection):**
    * Comienza con un modelo que no incluye ninguna variable predictora (solo el intercepto).
    * En cada paso, evalúa todas las variables predictoras disponibles que aún no están en el modelo.
    * Añade al modelo la variable que, al ser incluida, produce la mayor mejora estadística (generalmente medida por un valor p bajo, un R-cuadrado ajustado mayor, o un criterio de información como AIC o BIC).
    * El proceso continúa hasta que ninguna de las variables restantes mejora el modelo por encima de un umbral predefinido.

2.  **Eliminación Hacia Atrás (Backward Elimination):**
    * Comienza con un modelo que incluye **todas** las variables predictoras posibles.
    * En cada paso, evalúa las variables predictoras que actualmente están en el modelo.
    * Elimina del modelo la variable que es menos significativa estadísticamente (generalmente medida por un valor p alto, o una reducción en el R-cuadrado ajustado o un aumento en AIC/BIC).
    * El proceso continúa hasta que la eliminación de cualquier variable empeoraría significativamente el modelo.

3.  **Híbrida (Mixed / Bidirectional Stepwise):**
    * Combina la selección hacia adelante y la eliminación hacia atrás.
    * En cada paso, el algoritmo puede tanto añadir una variable si mejora el modelo, como eliminar una variable que ya está en el modelo si se vuelve redundante o no significativa. Esto permite que el modelo reconsidere variables que fueron añadidas o eliminadas en pasos anteriores. Es el enfoque más común y robusto.

**Criterios de Selección:**  

La decisión de añadir o eliminar una variable en cada paso se basa en criterios estadísticos, siendo los más comunes:
* **Valores p:** Umbrales para la significancia estadística de los coeficientes.
* **$R^2$ ajustado:** Mide la proporción de varianza explicada por el modelo, penalizando la inclusión de variables innecesarias.
* **Criterio de Información de Akaike (AIC):** Penaliza la complejidad del modelo (número de parámetros) en relación con su bondad de ajuste.
* **Criterio de Información Bayesiano (BIC):** Similar al AIC, pero con una penalización más fuerte por la complejidad.

**Ventajas y Desventajas:**

* **Ventajas:** Puede ayudar a construir modelos más parsimoniosos, mejorar la interpretabilidad y reducir la multicolinealidad.
* **Desventajas:**
    * **Sobreajuste:** Puede llevar a sobreajuste si se usa de forma acrítica, ya que el algoritmo se optimiza para los datos de entrenamiento.
    * **Problemas de Significancia Estadística:** Los valores p y otras métricas pueden no ser confiables debido a la selección de características basada en los datos.
    * **Inestabilidad:** El conjunto de variables seleccionadas puede ser muy sensible a pequeñas perturbaciones en los datos o a la elección del criterio de selección.
    * **Ignora el Conocimiento del Dominio:** Puede seleccionar variables que son estadísticamente significativas pero que carecen de sentido práctico o causal.
    * **No Maneja Interacciones Complejas:** Es fundamentalmente un método para seleccionar variables para un modelo lineal y no está diseñado para descubrir relaciones no lineales o interacciones complejas.

Debido a sus desventajas, la regresión por pasos se utiliza con más cautela hoy en día. A menudo se prefieren métodos de regularización (como Lasso o Elastic Net) para la selección de características, ya que son más estables y realizan la selección de forma más robusta.

**Aprendizaje Global vs. Local:**

La Regresión por Pasos es un modelo de **aprendizaje global**.

* **Aspecto Global:** La regresión por pasos construye un **único modelo de regresión lineal global** que busca explicar la relación entre las variables predictoras y la respuesta en todo el conjunto de datos. La selección de variables se realiza para optimizar el rendimiento de este modelo global. Los coeficientes finales que se obtienen definen una función lineal que se aplica de manera consistente a cualquier nueva observación, sin importar en qué parte del espacio de características se encuentre.

* **Proceso de Selección (Global):** Aunque el proceso es iterativo y añade/elimina variables, la decisión en cada paso se basa en cómo esa adición/eliminación afecta la bondad de ajuste o la complejidad del modelo en **todo el conjunto de datos**. No se ajustan modelos separados o locales para diferentes regiones.



## Support Vector Machine (SVM) {.unnumbered}

**Support Vector Machine (SVM)** es un potente y versátil algoritmo de **Machine Learning** que se utiliza tanto para tareas de **clasificación** como de **regresión**, aunque es más conocido por su aplicación en clasificación. Su objetivo principal es encontrar el **hiperplano óptimo** que separe las clases en el espacio de características con el **margen** más grande posible. Los puntos de datos más cercanos a este hiperplano se llaman **vectores de soporte**, y son cruciales para definir la frontera de decisión.

Para manejar datos que no son linealmente separables, SVM utiliza el **"truco del kernel"**. Este truco permite a SVM mapear implícitamente los datos a un espacio de mayor dimensión donde las clases podrían ser linealmente separables, sin necesidad de calcular explícitamente las coordenadas. Funciones kernel comunes como el **Radial Basis Function (RBF) o Gaussiano** permiten a SVM modelar fronteras de decisión no lineales complejas en el espacio original de baja dimensión.

En el contexto del **aprendizaje global vs. local**, SVM se clasifica principalmente como un modelo de **aprendizaje global**. Esto se debe a que busca un **único hiperplano óptimo** (o una frontera de decisión no lineal definida por el kernel) que se aplica a la totalidad del espacio de características. Una vez entrenado, el modelo predice evaluando la posición de un nuevo punto con respecto a esta frontera global. Sin embargo, hay un matiz "local" en su funcionamiento: la determinación de este hiperplano depende **críticamente solo de los vectores de soporte**, que son los puntos de datos "más difíciles" cercanos a la frontera. Los puntos que están lejos del margen no influyen en la definición del modelo. Aunque la frontera de decisión es una función global que se aplica en todas partes, su construcción está influenciada por estos puntos localmente relevantes, permitiendo a SVM adaptar su aproximación incluso cuando las relaciones en los datos no se distribuyen linealmente, al encontrar la separación óptima en un espacio transformado.


```{r, echo = FALSE}
criterios <- c(
  "Tipo de modelo",
  "Variable respuesta",
  "Variables predictoras",
  "Relación entre variables",
  "Normalidad de residuos",
  "Independencia de errores",
  "Homoscedasticidad",
  "Sensible a outliers",
  "Multicolinealidad entre predictores",
  "Interpretabilidad",
  "Velocidad y eficiencia",
  "Validación cruzada",
  "No funciona bien si..."
)
aplica <- c(
  "✅ Supervisado",
  "✅ Categórica o Continua",
  "✅ Numéricas (categorías deben codificarse)",
  "✅ Capta relaciones no lineales (kernel)",
  "❌ No requiere",
  "✅ Idealmente sí",
  "❌ No es requisito",
  "⚠️ Sí, especialmente sin margen amplio",
  "✅ Puede manejarla bien",
  "❌ Baja (modelo es una caja negra)",
  "⚠️ Lento con muchos datos o predictores",
  "✅ Esencial para elegir kernel y parámetros",
  "❌ Datos con mucho ruido o solapamiento entre clases"
)
detalles <- c(
  "Modelo supervisado que maximiza el margen entre clases",
  "Clasificación binaria, multiclase o regresión (SVR)",
  "Requiere escalar o estandarizar las variables numéricas",
  "Puede usar kernel para resolver problemas no lineales",
  "No requiere supuestos clásicos como normalidad",
  "Mejor si los datos son independientes",
  "Puede usarse aunque haya heterocedasticidad",
  "Los outliers cercanos al margen afectan el modelo",
  "Los kernels pueden reducir el efecto de multicolinealidad",
  "Difícil de explicar; es un modelo de tipo caja negra",
  "Puede ser costoso computacionalmente con datos grandes",
  "Parámetros como C y gamma se ajustan vía validación cruzada",
  "No es ideal si hay ruido o datos mal etiquetados"
)
tabla_svm <- data.frame(Criterio = criterios, Aplica = aplica, Detalles = detalles)
require(gt)
tabla_svm %>%
 gt() %>%
  tab_header(title = "Guía rápida para elegir SVM",
             subtitle = "Support Vector Machine (SVM) ") %>%
   tab_footnote(footnote = "Fuente: Elaboración propia") %>%
     tab_options(heading.title.font.size = 14,
                 heading.subtitle.font.size = 12,
                 table.font.names = "Century Gothic",
                 table.font.size = 10,
                 data_row.padding = px(1)) %>%
      tab_style(style = list(cell_text(align = "left",
                                       weight = 'bold')),
                locations = list(cells_title(groups = c("title")))) %>%
       tab_style(style = list(cell_text(align = "left")),
                 locations = list(cells_title(groups = c("subtitle")))) %>%
        cols_width(starts_with("Detalles") ~ px(500),
                   everything() ~ px(200)) %>%
         as_raw_html()
```
