# 🔍 **1. Regressión** {-}

**Ejemplos:** Linear Regression, Ridge, Lasso   
**Cuándo usarlo:**

* Predicción de valores numéricos continuos (e.g. precios, temperaturas).  
* Relaciones lineales entre variables. 

**Ventajas:** Simple, interpretable.   
**Limitaciones:** Mal desempeño con relaciones no lineales complejas.

## Ordinary Least Squares Regression (`OLSR`) {-} 

**Regresión de Mínimos Cuadrados Ordinarios (OLSR)**: un método de regresión lineal para estimar los parámetros desconocidos mediante la creación de un modelo que minimizará la suma de los errores cuadrados entre los datos observados y los predichos (valores observados y valores estimados).   

```{r, echo = FALSE}
# Datos de la tabla
criterios <- c(
  "Tipo de modelo",
  "Variable respuesta",
  "Variables predictoras",
  "Relación entre variables",
  "Normalidad de residuos",
  "Independencia de errores",
  "Homoscedasticidad",
  "Sensible a outliers",
  "Multicolinealidad entre predictores",
  "Interpretabilidad",
  "Velocidad y eficiencia",
  "Validación cruzada",
  "No funciona bien si..."
)

aplica <- c(
  "✅ Supervisado",
  "✅ Numérica continua",
  "✅ Numéricas y/o categóricas",
  "✅ Lineal (supuesto clave)",
  "☑️ Deseable",
  "✅ Necesaria",
  "✅ Necesaria",
  "⚠️ Sí",
  "⚠️ Problema común",
  "✅ Alta",
  "✅ Muy alta",
  "✅ Compatible",
  "❌ Relaciones no lineales, outliers severos, colinealidad"
)

detalles <- c(
  "Se entrena con datos X → y",
  "Ej. mpg, precio, ingresos",
  "Categorías convertidas a dummies",
  "Se asume una relación lineal entre X e Y",
  "Importante para intervalos de confianza válidos",
  "Errores deben ser independientes",
  "Varianza de errores debe ser constante",
  "Outliers pueden influir mucho en el modelo",
  "Usar VIF para detectar problemas",
  "Modelo fácil de explicar",
  "Rápido incluso con datos grandes",
  "Ayuda a prevenir overfitting",
  "Evitar si no hay linealidad o hay muchos outliers"
)

# Crear y mostrar tabla
tabla_olsr <- data.frame(Criterio = criterios, Aplica = aplica, Detalles = detalles)

require(gt)

tabla_olsr %>%
 gt() %>%
  tab_header(title = "Guía rápida para elegir OLSR",
             subtitle = "Regresión de Mínimos Cuadrados Ordinarios (OLSR)") %>%
   tab_footnote(footnote = "Fuente: Elaboración propia") %>%
     tab_options(heading.title.font.size = 14, 
                 heading.subtitle.font.size = 12,
                 table.font.names = "Century Gothic",
                 table.font.size = 10,
                 data_row.padding = px(1)) %>%
      tab_style(style = list(cell_text(align = "left",
                                       weight = 'bold')),
                locations = list(cells_title(groups = c("title")))) %>%
       tab_style(style = list(cell_text(align = "left")),
                 locations = list(cells_title(groups = c("subtitle")))) %>%
        cols_width(starts_with("Detalles") ~ px(500),
                   everything() ~ px(200)) %>%
         as_raw_html() 
```


## Linear Regression {-} 

**Regresión lineal** : se utiliza para estimar valores reales (costo de las casas, número de visitas, ventas totales, etc.) basados en variables continuas.  


## Logistic Regression {-} 

**Regresión logística** : se utiliza para estimar valores discretos (valores binarios como 0/1, sí/no, verdadero/falso) basados en un conjunto dado de variables independientes. 

```{r, echo = FALSE}
criterios <- c(
  "Tipo de modelo",
  "Variable respuesta",
  "Variables predictoras",
  "Relación entre variables",
  "Normalidad de residuos",
  "Independencia de errores",
  "Homoscedasticidad",
  "Sensible a outliers",
  "Multicolinealidad entre predictores",
  "Interpretabilidad",
  "Velocidad y eficiencia",
  "Validación cruzada",
  "No funciona bien si..."
)

aplica <- c(
  "✅ Supervisado",
  "✅ Categórica binaria (0/1)",
  "✅ Numéricas y categóricas",
  "✅ Lineal entre log-odds y predictores",
  "❌ No es requisito",
  "✅ Necesaria",
  "✅ Deseable",
  "⚠️ Sí",
  "⚠️ Puede afectar",
  "✅ Alta (coeficientes interpretables)",
  "✅ Alta",
  "✅ Compatible",
  "❌ Respuesta no binaria o multiclase sin ajuste"
)

detalles <- c(
  "Clasificación binaria",
  "Ej. éxito/fracaso, sí/no",
  "Convertir categóricas a dummies",
  "Relación entre log(p/(1-p)) y X debe ser lineal",
  "No se exige normalidad en errores",
  "Independencia entre observaciones",
  "Idealmente varianza constante",
  "Outliers pueden alterar los coeficientes",
  "Usar VIF y regularización si hay problema",
  "Coeficientes en términos de odds/log-odds",
  "Rápido y estable para datasets medianos",
  "K-fold funciona muy bien",
  "Evitar si hay multiclase sin ajuste"
)

tabla_logit <- data.frame(Criterio = criterios, Aplica = aplica, Detalles = detalles)  

require(gt)

tabla_logit %>%
 gt() %>%
  tab_header(title = "Guía rápida para elegir logit",
             subtitle = "Regresión logística") %>%
   tab_footnote(footnote = "Fuente: Elaboración propia") %>%
     tab_options(heading.title.font.size = 14, 
                 heading.subtitle.font.size = 12,
                 table.font.names = "Century Gothic",
                 table.font.size = 10,
                 data_row.padding = px(1)) %>%
      tab_style(style = list(cell_text(align = "left",
                                       weight = 'bold')),
                locations = list(cells_title(groups = c("title")))) %>%
       tab_style(style = list(cell_text(align = "left")),
                 locations = list(cells_title(groups = c("subtitle")))) %>%
        cols_width(starts_with("Detalles") ~ px(500),
                   everything() ~ px(200)) %>%
         as_raw_html() 
```


## Stepwise Regression {-} 

**Regresión por pasos** : añade características al modelo una a una hasta encontrar la puntuación óptima para tu conjunto de características. La selección por pasos alterna entre el avance y el retroceso, incorporando y eliminando variables que cumplen los criterios de entrada o eliminación, hasta alcanzar un conjunto estable de variables.  

## Multivariate Adaptive Regression Splines (`MARS`) {-} 

**Splines de Regresión Adaptativa Multivariante (`MARS`)**: un método de regresión flexible que busca interacciones y relaciones no lineales que ayudan a maximizar la precisión predictiva. Este algoritmo es inherentemente no lineal (lo que significa que no es necesario adaptar el modelo a patrones no lineales en el datos agregando manualmente términos del modelo (squared terms, interaction effects).   

```{r, echo = FALSE}
criterios <- c(
  "Tipo de modelo",
  "Variable respuesta",
  "Variables predictoras",
  "Relación entre variables",
  "Normalidad de residuos",
  "Independencia de errores",
  "Homoscedasticidad",
  "Sensible a outliers",
  "Multicolinealidad entre predictores",
  "Interpretabilidad",
  "Velocidad y eficiencia",
  "Validación cruzada",
  "No funciona bien si..."
)

aplica <- c(
  "✅ Supervisado",
  "✅ Continua o categórica (binaria con extensión)",
  "✅ Numéricas (categóricas con dummies)",
  "✅ No lineal (automático)",
  "❌ No requerida",
  "✅ Deseable",
  "✅ Deseable",
  "⚠️ Sí (aunque algo robusto)",
  "⚠️ Puede afectar",
  "⚠️ Media (modelo tipo caja negra)",
  "✅ Razonable para tamaños medianos",
  "✅ Recomendado (ej. repeated k-fold)",
  "❌ Relación puramente lineal o muchos factores irrelevantes"
)

detalles <- c(
  "Regresión flexible no lineal",
  "Ideal para regresión continua (también clasificación con `earth`)",
  "Crea automáticamente 'splines' por variable",
  "Crea funciones por tramos con 'nudos'",
  "No exige distribución específica de errores",
  "Mejor si los datos no están correlacionados temporalmente",
  "Idealmente errores con varianza constante",
  "Puede ser sensible a valores extremos",
  "Detecta interacciones, pero VIF sigue siendo útil",
  "Coeficientes no tan interpretables como OLS",
  "Más lento que OLS pero más flexible",
  "CV ayuda a elegir número óptimo de términos",
  "Tiene riesgo de sobreajuste si no se controla bien"
)

tabla_mars <- data.frame(Criterio = criterios, Aplica = aplica, Detalles = detalles)  

require(gt)

tabla_mars %>%
 gt() %>%
  tab_header(title = "Guía rápida para elegir MARS",
             subtitle = "Splines de Regresión Adaptativa Multivariante (MARS)") %>%
   tab_footnote(footnote = "Fuente: Elaboración propia") %>%
     tab_options(heading.title.font.size = 14, 
                 heading.subtitle.font.size = 12,
                 table.font.names = "Century Gothic",
                 table.font.size = 10,
                 data_row.padding = px(1)) %>%
      tab_style(style = list(cell_text(align = "left",
                                       weight = 'bold')),
                locations = list(cells_title(groups = c("title")))) %>%
       tab_style(style = list(cell_text(align = "left")),
                 locations = list(cells_title(groups = c("subtitle")))) %>%
        cols_width(starts_with("Detalles") ~ px(500),
                   everything() ~ px(200)) %>%
         as_raw_html() 
```


## Locally Estimated Scatterplot Smoothing (`LOESS`) {-} 

**Locally Estimated Scatterplot Smoothing (`LOESS`)**: un método para ajustar una curva suave entre dos variables o una superficie  entre un resultado y hasta cuatro variables predictoras. La idea es que, si los datos no se distribuyen linealmente, se puede aplicar el concepto de regresión. Se puede aplicar regresión, lo que se denomina regresión ponderada localmente. Se puede aplicar LOESS cuando la relación entre las variables independientes y dependientes no es lineal. Hoy en día, la mayoría de los algoritmos (como las redes neuronales de propagación hacia adelante clásicas, las máquinas de vectores de soporte, los algoritmos del vecino más cercano, etc.) son sistemas de aprendizaje global que se utilizan para minimizar las funciones de pérdida globales (por ejemplo, el error cuadrático medio). Por el contrario, los sistemas de aprendizaje local dividen el problema de aprendizaje global en múltiples problemas de aprendizaje más pequeños y simples. Esto generalmente se logra dividiendo la función de costo en múltiples funciones de costo locales independientes. Una de las desventajas de los métodos globales es que, a veces, ningún valor de parámetro puede proporcionar una aproximación suficientemente buena. Pero entonces surge LOESS, una alternativa a la aproximación de funciones globales.   


```{r, echo = FALSE} 
criterios <- c(
  "Tipo de modelo",
  "Variable respuesta",
  "Variables predictoras",
  "Relación entre variables",
  "Normalidad de residuos",
  "Independencia de errores",
  "Homoscedasticidad",
  "Sensible a outliers",
  "Multicolinealidad entre predictores",
  "Interpretabilidad",
  "Velocidad y eficiencia",
  "Validación cruzada",
  "No funciona bien si..."
)

aplica <- c(
  "✅ Supervisado",
  "✅ Continua",
  "✅ Numéricas (usualmente 1 o 2 predictores)",
  "✅ No lineal y suave",
  "❌ No necesaria",
  "✅ Deseable",
  "✅ Deseable",
  "⚠️ Muy sensible",
  "❌ No aplica (pocos predictores)",
  "✅ Muy interpretable gráficamente",
  "⚠️ Lento en grandes volúmenes de datos",
  "✅ Puede usarse para elegir 'span'",
  "❌ Datos grandes o con ruido fuerte"
)

detalles <- c(
  "Modelo no paramétrico local",
  "Regresión para valores continuos",
  "Generalmente 1 o 2 variables numéricas",
  "Ajuste por vecindad, suaviza la curva",
  "No asume distribución específica",
  "Supuesto deseable si hay dependencias temporales",
  "Ideal si la varianza no cambia mucho localmente",
  "Altamente afectado por outliers locales",
  "No es una técnica multivariable compleja",
  "La curva ajustada se interpreta visualmente",
  "Computacionalmente costoso con datos grandes",
  "Ayuda a seleccionar el mejor 'span'",
  "Poco eficaz en alta dimensión o datos muy dispersos"
)

tabla_loess <- data.frame(Criterio = criterios, Aplica = aplica, Detalles = detalles)

tabla_loess %>%
 gt() %>%
  tab_header(title = "Guía rápida para elegir LOESS",
             subtitle = "Locally Estimated Scatterplot Smoothing (LOESS)") %>%
   tab_footnote(footnote = "Fuente: Elaboración propia") %>%
     tab_options(heading.title.font.size = 14, 
                 heading.subtitle.font.size = 12,
                 table.font.names = "Century Gothic",
                 table.font.size = 10,
                 data_row.padding = px(1)) %>%
      tab_style(style = list(cell_text(align = "left",
                                       weight = 'bold')),
                locations = list(cells_title(groups = c("title")))) %>%
       tab_style(style = list(cell_text(align = "left")),
                 locations = list(cells_title(groups = c("subtitle")))) %>%
        cols_width(starts_with("Detalles") ~ px(500),
                   everything() ~ px(200)) %>%
         as_raw_html() 
```


