# 🌲 **2. Árboles de Decisión y Derivados** {-}  

**Ejemplos:** Decision Tree, Random Forest, Gradient Boosting  
**Cuándo usarlo:**  
    * Problemas tabulares con relaciones no lineales y variables categóricas o numéricas.
    * Cuando interpretabilidad es importante.

**Ventajas:** Manejan datos heterogéneos, fáciles de interpretar (árboles simples).   
**Limitaciones:** Sobreajuste en árboles simples; menor desempeño en datos muy ruidosos sin ensambles.

---


## C4.5  {-}   

**C4.5** es una extensión del algoritmo **ID3**, también desarrollado por Ross Quinlan, y es uno de los algoritmos de **árboles de decisión** más influyentes y ampliamente utilizados para tareas de **clasificación**. Fue diseñado para abordar algunas de las limitaciones de su predecesor, ID3, y se ha convertido en un estándar de facto en el aprendizaje automático para construir modelos predictivos interpretables.

Al igual que ID3, C4.5 construye un árbol de clasificación seleccionando en cada nodo el atributo que mejor divide el conjunto de datos. Sin embargo, en lugar de usar solo la **ganancia de información**, C4.5 utiliza la **relación de ganancia** (Gain Ratio). La relación de ganancia normaliza la ganancia de información por la entropía intrínseca del atributo, lo que ayuda a mitigar el sesgo de ID3 hacia atributos con muchos valores. Además, C4.5 introduce varias mejoras significativas:

* **Manejo de atributos continuos:** Puede discretizar atributos numéricos continuos dividiendo el rango en intervalos.
* **Manejo de valores faltantes:** Puede manejar datos con valores ausentes asignando una probabilidad fraccionada a cada rama posible.
* **Poda del árbol:** Implementa una técnica de poda para reducir el sobreajuste, lo que implica eliminar ramas del árbol que no aportan significativamente a la clasificación o que representan ruido en los datos.

En el contexto del **aprendizaje global vs. local**, C4.5, al igual que ID3 y CART, opera como un sistema de **aprendizaje local**. La construcción del árbol se logra a través de decisiones de división que se optimizan localmente en cada nodo, buscando la máxima homogeneidad o pureza en los subconjuntos resultantes. Esto le permite a C4.5 manejar eficazmente relaciones no lineales entre las variables independientes y dependientes. La idea es que, si los datos no se distribuyen linealmente, el concepto de regresión (o clasificación) se puede aplicar de forma efectiva mediante esta **regresión ponderada localmente**, donde el algoritmo divide el problema de aprendizaje global en múltiples problemas de aprendizaje más pequeños y simples. Al centrarse en divisiones óptimas a nivel de subconjuntos, C4.5 ofrece una alternativa robusta a los métodos de aproximación de funciones globales, que a veces pueden fallar en proporcionar una buena aproximación cuando la relación entre las variables no es lineal.



```{r, echo = FALSE}
criterios <- c(
  "Tipo de modelo",
  "Variable respuesta",
  "Variables predictoras",
  "Relación entre variables",
  "Normalidad de residuos",
  "Independencia de errores",
  "Homoscedasticidad",
  "Sensible a outliers",
  "Multicolinealidad entre predictores",
  "Interpretabilidad",
  "Velocidad y eficiencia",
  "Validación cruzada",
  "No funciona bien si..."
)

aplica <- c(
  "✅ Supervisado",
  "✅ Categórica (clasificación)",
  "✅ Categóricas y numéricas",
  "✅ Captura relaciones no lineales",
  "❌ No requiere",
  "✅ Deseable, pero no obligatorio",
  "❌ No es relevante",
  "⚠️ Moderadamente (puede hacer overfitting con ruido)",
  "✅ Robusto a multicolinealidad",
  "✅ Alta (árbol interpretable)",
  "✅ Relativamente rápido",
  "✅ Recomendable para evitar sobreajuste",
  "❌ Demasiadas categorías o ruido en datos"
)

detalles <- c(
  "Modelo supervisado tipo árbol de decisión",
  "Clasifica variables categóricas en ramas lógicas",
  "Divide por puntos de corte para variables numéricas",
  "No asume forma funcional entre predictores y respuesta",
  "No necesita normalidad de errores",
  "Mejor si las observaciones son independientes",
  "No requiere varianzas constantes",
  "Datos ruidosos pueden afectar las ramas",
  "No se ve afectado por correlaciones entre predictores",
  "Salida fácil de visualizar y explicar",
  "Escala bien para tamaños de muestra medianos",
  "Evita sobreajuste con poda y validación",
  "Muchas clases con pocos datos pueden sobreajustar"
)

tabla_c45 <- data.frame(Criterio = criterios, Aplica = aplica, Detalles = detalles)

tabla_c45 %>%
 gt() %>%
  tab_header(title = "Guía rápida para elegir C4.5") %>%
   tab_footnote(footnote = "Fuente: Elaboración propia") %>%
     tab_options(heading.title.font.size = 14, 
                 heading.subtitle.font.size = 12,
                 table.font.names = "Century Gothic",
                 table.font.size = 10,
                 data_row.padding = px(1)) %>%
      tab_style(style = list(cell_text(align = "left",
                                       weight = 'bold')),
                locations = list(cells_title(groups = c("title")))) %>%
       tab_style(style = list(cell_text(align = "left")),
                 locations = list(cells_title(groups = c("subtitle")))) %>%
        cols_width(starts_with("Detalles") ~ px(500),
                   everything() ~ px(200)) %>%
         as_raw_html() 

```


## C5.0  {-}  

**C5.0** es la versión más reciente y avanzada de los algoritmos de árboles de decisión desarrollados por Ross Quinlan, sucediendo a ID3 y C4.5. Es un algoritmo propietario (aunque se ofrece una versión de código abierto bajo ciertas licencias) y es ampliamente reconocido por su **rapidez**, **precisión** y **eficiencia** en la construcción de **árboles de decisión** y **reglas de clasificación** para tareas de **clasificación**.

Al igual que sus predecesores, C5.0 construye un árbol de clasificación mediante la división recursiva de los datos en subconjuntos más homogéneos. Sin embargo, C5.0 incorpora mejoras significativas que lo hacen superior en muchos aspectos:

* **Velocidad y eficiencia:** Es notablemente más rápido y más eficiente en el uso de memoria que C4.5, lo que le permite manejar conjuntos de datos mucho más grandes.
* **Impulso (Boosting):** C5.0 puede usar la técnica de **boosting** (específicamente, una variante de AdaBoost) para crear múltiples árboles de decisión y combinarlos para producir una predicción más robusta y precisa. Esto reduce significativamente los errores de clasificación y mejora la generalización.
* **Poda mejorada:** Ofrece técnicas de poda más sofisticadas para evitar el sobreajuste y producir árboles más pequeños y comprensibles.
* **Manejo de valores faltantes y atributos continuos:** Al igual que C4.5, maneja de manera efectiva valores faltantes y atributos numéricos continuos.
* **Generación de reglas:** Además de árboles de decisión, C5.0 puede generar conjuntos de **reglas de clasificación** concisas, que a menudo son más fáciles de interpretar que un árbol completo.

En el contexto de la **regresión localmente ponderada**, C5.0, como los demás algoritmos de árboles de decisión, opera bajo la premisa de un **aprendizaje local**. La construcción del árbol implica tomar decisiones de división óptimas en cada nodo, basándose en la información local de ese subconjunto de datos. Si los datos no se distribuyen linealmente, el concepto de regresión (o clasificación, que es su enfoque principal) se puede aplicar eficazmente al dividir el problema de aprendizaje global en múltiples problemas de aprendizaje más pequeños y simples. Cada división en el árbol se puede ver como una forma de **regresión ponderada localmente**, donde el algoritmo se enfoca en aproximar la relación dentro de un subespacio específico del conjunto de datos. Esto convierte a C5.0 en una potente alternativa a los métodos de aproximación de funciones globales, especialmente cuando la relación entre las variables independientes y dependientes no es lineal y se busca un modelo interpretable y robusto.



```{r, echo = FALSE}
criterios <- c(
  "Tipo de modelo",
  "Variable respuesta",
  "Variables predictoras",
  "Relación entre variables",
  "Normalidad de residuos",
  "Independencia de errores",
  "Homoscedasticidad",
  "Sensible a outliers",
  "Multicolinealidad entre predictores",
  "Interpretabilidad",
  "Velocidad y eficiencia",
  "Validación cruzada",
  "No funciona bien si..."
)

aplica <- c(
  "✅ Supervisado",
  "✅ Categórica (clasificación)",
  "✅ Categóricas y numéricas",
  "✅ Captura relaciones no lineales",
  "❌ No requiere",
  "✅ Deseable, pero no obligatorio",
  "❌ No es relevante",
  "⚠️ Moderadamente (puede generar ramas excesivas)",
  "✅ Robusto a multicolinealidad",
  "✅ Alta (árbol fácil de visualizar)",
  "✅ Relativamente rápido en training",
  "✅ Recomendable para evitar sobreajuste",
  "❌ Clases muy desbalanceadas sin ajuste"
)

detalles <- c(
  "Algoritmo de árbol de decisión avanzado basado en C4.5",
  "Clasifica en múltiples categorías (también multiclase)",
  "Divide automáticamente variables numéricas con puntos de corte",
  "No asume función lineal: usa ganancia de información y boosting",
  "No exige normalidad de errores",
  "Mejor si las instancias son independientes",
  "No requiere varianzas constantes",
  "Los valores extremos pueden influir en ramas profundas",
  "No se ve afectado por correlación alta entre predictores",
  "Salida clara con reglas y pesos de boosting",
  "Más rápido que C4.5 y con opciones de boosting",
  "Usar k-fold o repeated CV para determinar parámetros óptimos",
  "Muchos atributos irrelevantes pueden generar sobreajuste"
)

tabla_c50 <- data.frame(Criterio = criterios, Aplica = aplica, Detalles = detalles)

tabla_c50 %>%
 gt() %>%
  tab_header(title = "Guía rápida para elegir C5.0") %>%
   tab_footnote(footnote = "Fuente: Elaboración propia") %>%
     tab_options(heading.title.font.size = 14, 
                 heading.subtitle.font.size = 12,
                 table.font.names = "Century Gothic",
                 table.font.size = 10,
                 data_row.padding = px(1)) %>%
      tab_style(style = list(cell_text(align = "left",
                                       weight = 'bold')),
                locations = list(cells_title(groups = c("title")))) %>%
       tab_style(style = list(cell_text(align = "left")),
                 locations = list(cells_title(groups = c("subtitle")))) %>%
        cols_width(starts_with("Detalles") ~ px(500),
                   everything() ~ px(200)) %>%
         as_raw_html() 

``` 


## Classification and Regression Tree (CART)  {-} 

**Classification and Regression Tree (CART)** es un método no paramétrico que se utiliza para construir **árboles de decisión** tanto para problemas de **clasificación** como de **regresión**. La idea central es dividir recursivamente el espacio de las características en regiones más pequeñas y manejables, creando así un modelo con forma de árbol que es fácil de interpretar.

A diferencia de los modelos lineales o algunos algoritmos de aprendizaje global, CART no asume una relación lineal entre las variables. En su lugar, el algoritmo identifica los mejores **puntos de división** en las variables predictoras para maximizar la **homogeneidad** de las respuestas dentro de cada región resultante. Para problemas de clasificación, esto se mide comúnmente con métricas como la **impureza Gini** o la **ganancia de información**, mientras que para la regresión, se busca minimizar la **suma de los cuadrados de los residuos**.

Mientras que muchos algoritmos (como las redes neuronales clásicas o las máquinas de vectores de soporte) son sistemas de **aprendizaje global** que buscan minimizar una función de pérdida única para todo el conjunto de datos, CART se puede considerar más como un sistema de **aprendizaje local**. Construye el modelo tomando decisiones de división locales en cada nodo del árbol, lo que le permite capturar relaciones complejas y no lineales en los datos. Esto es particularmente útil cuando una aproximación de función global única podría no ser suficiente para modelar la relación entre las variables. Una de las ventajas de CART es su capacidad para manejar diferentes tipos de datos (numéricos y categóricos) y su interpretabilidad, ya que la ruta desde la raíz hasta una hoja del árbol representa un conjunto de reglas de decisión.



```{r, echo =FALSE}

criterios <- c(
  "Tipo de modelo",
  "Variable respuesta",
  "Variables predictoras",
  "Relación entre variables",
  "Normalidad de residuos",
  "Independencia de errores",
  "Homoscedasticidad",
  "Sensible a outliers",
  "Multicolinealidad entre predictores",
  "Interpretabilidad",
  "Velocidad y eficiencia",
  "Validación cruzada",
  "No funciona bien si..."
)

aplica <- c(
  "✅ Supervisado",
  "✅ Categórica o Continua",
  "✅ Numéricas y Categóricas",
  "✅ No lineal y con interacciones",
  "❌ No requiere",
  "⚠️ Puede verse afectado",
  "⚠️ No necesario pero deseable",
  "⚠️ Sí, en puntos de corte",
  "✅ No se ve afectado",
  "✅ Alta (gráfico del árbol)",
  "✅ Rápido en datasets medianos",
  "✅ Muy usado para poda y ajuste",
  "❌ Muy profundo (overfitting), datos muy ruidosos"
)

detalles <- c(
  "Algoritmo basado en divisiones binarias",
  "Puede predecir clases o valores continuos",
  "Acepta todo tipo de variables predictoras",
  "Captura relaciones complejas y no lineales",
  "No requiere distribución normal",
  "Idealmente los errores deben ser independientes",
  "La varianza constante mejora resultados",
  "Puede generar divisiones extremas por valores atípicos",
  "No necesita preocuparse por colinealidad",
  "Fácil de entender, especialmente con árboles pequeños",
  "Escalable pero no óptimo en grandes volúmenes sin poda",
  "Usa poda y validación cruzada para evitar sobreajuste",
  "Tiende al sobreajuste si no se poda o se regulariza"
)

tabla_cart <- data.frame(Criterio = criterios, Aplica = aplica, Detalles = detalles)  

require(gt) 

tabla_cart %>%
 gt() %>%
  tab_header(title = "Guía rápida para elegir CART",
             subtitle = "Classification and Regression Tree (CART)") %>%
   tab_footnote(footnote = "Fuente: Elaboración propia") %>%
     tab_options(heading.title.font.size = 14, 
                 heading.subtitle.font.size = 12,
                 table.font.names = "Century Gothic",
                 table.font.size = 10,
                 data_row.padding = px(1)) %>%
      tab_style(style = list(cell_text(align = "left",
                                       weight = 'bold')),
                locations = list(cells_title(groups = c("title")))) %>%
       tab_style(style = list(cell_text(align = "left")),
                 locations = list(cells_title(groups = c("subtitle")))) %>%
        cols_width(starts_with("Detalles") ~ px(500),
                   everything() ~ px(200)) %>%
         as_raw_html() 
```



## Chi-squared Automatic Interaction Detection (CHAID)  {-}    

**Chi-squared Automatic Interaction Detection (CHAID)** es un algoritmo de **árboles de decisión** utilizado principalmente para tareas de **clasificación** y, en menor medida, para la **regresión** (aunque se aplica más comúnmente a variables dependientes categóricas). La idea fundamental de CHAID es construir un árbol de decisión al encontrar las mejores divisiones en las variables predictoras que maximicen la significancia estadística de la relación con la variable dependiente.

A diferencia de ID3, C4.5 o CART, que utilizan medidas de impureza como la entropía o el índice Gini, CHAID se basa en pruebas estadísticas de **chi-cuadrado ($\chi^2$)** para identificar las divisiones óptimas. Cuando la variable dependiente es nominal o ordinal, CHAID evalúa cada variable predictora para encontrar la combinación de categorías que sea más significativamente diferente de otras combinaciones en términos de la distribución de la variable dependiente. El algoritmo fusiona las categorías de una variable predictora si no son significativamente diferentes, y luego selecciona la variable predictora y la división que resultan en el valor más bajo de $p$ (es decir, la mayor significancia estadística) de la prueba $\chi^2$. Para variables dependientes continuas, se utiliza una prueba F.

En el contexto del **aprendizaje global vs. local**, CHAID opera como un sistema de **aprendizaje local**. La construcción del árbol es un proceso iterativo y recursivo donde las decisiones de división se toman en cada nodo basándose en la significancia estadística local de la interacción entre las variables predictoras y la variable dependiente. Esto le permite a CHAID descubrir relaciones complejas y no lineales en los datos. La idea es que, si los datos no se distribuyen linealmente, se puede aplicar el concepto de regresión (o clasificación) de manera efectiva mediante lo que se denomina **regresión ponderada localmente**. Esto se logra al dividir el problema de aprendizaje global en múltiples problemas de aprendizaje más pequeños y simples, donde cada rama del árbol representa una región del espacio de características donde las interacciones son evaluadas y modeladas localmente. Esto hace de CHAID una alternativa robusta a los métodos de aproximación de funciones globales, especialmente cuando se busca un modelo interpretable y se quieren identificar las interacciones entre las variables de una manera estadísticamente rigurosa.

```{r, echo = FALSE}
criterios <- c(
  "Tipo de modelo",
  "Variable respuesta",
  "Variables predictoras",
  "Relación entre variables",
  "Normalidad de residuos",
  "Independencia de errores",
  "Homoscedasticidad",
  "Sensible a outliers",
  "Multicolinealidad entre predictores",
  "Interpretabilidad",
  "Velocidad y eficiencia",
  "Validación cruzada",
  "No funciona bien si..."
)

aplica <- c(
  "✅ Supervisado",
  "✅ Categórica (clasificación multinivel)",
  "✅ Categóricas nativas (numéricas requieren binarización o discretización)",
  "✅ No lineal (explora interacciones automáticas con χ²)",
  "❌ No requiere",
  "✅ Deseable, pero no obligatorio",
  "❌ No aplica",
  "⚠️ Moderadamente (outliers categóricos pueden crear nodos muy pequeños)",
  "✅ Robusto a multicolinealidad (usa χ², no varianzas)",
  "✅ Media (árboles con muchos nodos pueden resultar complejos)",
  "⚠️ Razonablemente rápido en datasets moderados, lento si hay muy altas cardinalidades",
  "✅ Recomendable para determinar profundidad y grado de interacción",
  "❌ Variable objetivo continua o muchos niveles con pocas observaciones"
)

detalles <- c(
  "Construye un árbol de decisión usando pruebas χ² para detectar interacciones entre predictores y variable objetivo.",
  "Diseñado para clasificar en múltiples categorías sin orden; puede manejar targets con más de dos niveles.",
  "Funciona mejor con predictores categóricos; las variables numéricas deben transformarse en categorías mediante binning.",
  "No asume ninguna forma funcional; detecta automáticamente relaciones complejas basadas en χ².",
  "No depende de supuestos de normalidad de errores ni de forma de distribución de residuos.",
  "Las instancias deben ser independientes; no es ideal para datos con fuerte dependencia temporal sin procesar.",
  "Homoscedasticidad no se evalúa, ya que no se basa en un término de error paramétrico como OLS.",
  "Los valores extremos en variables categóricas con pocas observaciones pueden crear ramas muy específicas, pero CHAID maneja cardinalidades moderadas.",
  "Al basarse en χ², CHAID no se ve afectado directamente por colinealidad, aunque variables muy correlacionadas pueden crear redundancia en las divisiones.",
  "Cada división se basa en pruebas de χ²; el árbol resultante puede interpretarse visualmente, pero muchos niveles pueden reducir claridad.",
  "La creación recursiva de nodos por agrupación de categorías es eficiente para conjuntos de datos moderados; puede volverse lento si hay muchas categorías de predictores.",
  "Se usa validación cruzada para podar el árbol y elegir el nivel óptimo de interacción, equilibrando sesgo y varianza.",
  "No es adecuado si la variable objetivo es continua (sin discretizar) o si hay demasiados niveles con muy pocos casos en cada uno."
)

tabla_chaid <- data.frame(Criterio = criterios, Aplica = aplica, Detalles = detalles)


tabla_chaid %>%
 gt() %>%
  tab_header(title = "Guía rápida para elegir CHAID",
             subtitle = "Chi-squared Automatic Interaction Detection (CHAID)") %>%
   tab_footnote(footnote = "Fuente: Elaboración propia") %>%
     tab_options(heading.title.font.size = 14, 
                 heading.subtitle.font.size = 12,
                 table.font.names = "Century Gothic",
                 table.font.size = 10,
                 data_row.padding = px(1)) %>%
      tab_style(style = list(cell_text(align = "left",
                                       weight = 'bold')),
                locations = list(cells_title(groups = c("title")))) %>%
       tab_style(style = list(cell_text(align = "left")),
                 locations = list(cells_title(groups = c("subtitle")))) %>%
        cols_width(starts_with("Detalles") ~ px(500),
                   everything() ~ px(200)) %>%
         as_raw_html() 
```

## Conditional Decision Trees (Conditional Inference Trees - CITs)  {-}   

**Conditional Decision Trees**, often referred to as **Conditional Inference Trees (CITs)**, represent a class of **árboles de decisión** que abordan una limitación importante de los algoritmos de árboles de decisión tradicionales como CART, ID3, y C4.5: el **sesgo en la selección de variables**. Mientras que los algoritmos tradicionales pueden favorecer variables predictoras con muchas categorías o valores continuos (debido a que estas variables tienen más "oportunidades" de generar una división que parezca óptima), los CITs emplean un enfoque basado en **pruebas estadísticas** para seleccionar la mejor división.

La idea fundamental de los Conditional Decision Trees es que cada división en el árbol se basa en la **significancia estadística** de la asociación entre las variables predictoras y la variable de respuesta. En lugar de seleccionar el atributo que maximiza una medida de impureza (como la ganancia de información o la impureza Gini), los CITs realizan una serie de **pruebas de inferencia condicional** (típicamente **pruebas de permutación**).

El algoritmo opera de la siguiente manera:
1.  En cada nodo, se evalúa una **hipótesis nula** de independencia entre cada variable predictora y la variable de respuesta.
2.  Se calcula el valor de $p$ para cada variable predictora.
3.  La variable predictora con el valor de $p$ más pequeño (es decir, la asociación más estadísticamente significativa) es seleccionada para la división, siempre y cuando este valor de $p$ sea menor que un umbral de significancia predefinido.
4.  Una vez seleccionada la variable, se encuentra la mejor división binaria (generalmente) dentro de esa variable para ese nodo.
5.  Este proceso se repite recursivamente hasta que no haya más variables significativas para dividir o se alcance un criterio de parada.

En el contexto del **aprendizaje global vs. local**, los Conditional Decision Trees se pueden considerar como un enfoque de **aprendizaje local** con un fuerte respaldo estadístico. Aunque el árbol resultante es un modelo global, cada decisión de división se toma localmente basándose en la inferencia estadística sobre la relación entre las variables en ese subconjunto de datos. Esto significa que si los datos no se distribuyen linealmente, el concepto de regresión (o clasificación) se aplica de forma efectiva mediante lo que se denomina **regresión ponderada localmente**. Al utilizar pruebas de significancia para las divisiones, los CITs evitan el problema de que "a veces ningún valor de parámetro puede proporcionar una aproximación suficientemente buena" en una única aproximación global, ya que las divisiones se determinan por la evidencia estadística local. Esto los convierte en una alternativa robusta que ofrece una selección de variables menos sesgada y modelos con una mayor interpretabilidad estadística.



```{r, echo = FALSE}
criterios <- c(
  "Tipo de modelo",
  "Variable respuesta",
  "Variables predictoras",
  "Relación entre variables",
  "Normalidad de residuos",
  "Independencia de errores",
  "Homoscedasticidad",
  "Sensible a outliers",
  "Multicolinealidad entre predictores",
  "Interpretabilidad",
  "Velocidad y eficiencia",
  "Validación cruzada",
  "No funciona bien si..."
)

aplica <- c(
  "✅ Supervisado",
  "✅ Continua (regresión) o Categórica (clasificación)",
  "✅ Numéricas y categóricas",
  "✅ No lineal, usa tests condicionales para particionar",
  "❌ No requiere",
  "✅ Deseable, pero no obligatorio",
  "❌ No relevante",
  "⚠️ Moderadamente (consume tests basados en permutaciones)",
  "✅ Robusto a colinealidad",
  "✅ Alta (cada división está basada en criterios estadísticos claros)",
  "⚠️ Más lento que CART en datasets grandes",
  "✅ Recomendable para podar y evitar sobreajuste",
  "❌ Datos muy pequeños por nodo o variables irrelevantes"
)

detalles <- c(
  "Construye árboles basados en test de independencia condicional (ctree).",
  "Permite tanto regresión (valor continuo) como clasificación multinivel.",
  "Acepta variables numéricas y categóricas sin necesidad de dummies.",
  "Detecta relaciones complejas y no lineales usando tests basados en permutaciones.",
  "No exige que los residuos sigan una distribución específica.",
  "Ideal si las observaciones no están correlacionadas en el tiempo.",
  "No requiere homoscedasticidad porque no se basa en un modelo paramétrico de error.",
  "Los outliers pueden afectar el cálculo de los tests, aunque es más robusto que CART.",
  "El algoritmo ctree no se ve afectado por predictores altamente correlacionados.",
  "Los árboles generados son fáciles de visualizar y explicar.",
  "Para cada división realiza múltiples tests, por lo que es más lento en datos muy grandes.",
  "Usar k-fold o repeated CV para elegir la profundidad y evitar sobreajuste.",
  "No es apto si tienes muy pocas observaciones en cada parto o muchas variables irrelevantes."
)

tabla_ctree <- data.frame(Criterio = criterios, Aplica = aplica, Detalles = detalles)

tabla_ctree %>%
 gt() %>%
  tab_header(title = "Guía rápida para elegir ctree",
             subtitle = "Conditional Decision Trees") %>%
   tab_footnote(footnote = "Fuente: Elaboración propia") %>%
     tab_options(heading.title.font.size = 14, 
                 heading.subtitle.font.size = 12,
                 table.font.names = "Century Gothic",
                 table.font.size = 10,
                 data_row.padding = px(1)) %>%
      tab_style(style = list(cell_text(align = "left",
                                       weight = 'bold')),
                locations = list(cells_title(groups = c("title")))) %>%
       tab_style(style = list(cell_text(align = "left")),
                 locations = list(cells_title(groups = c("subtitle")))) %>%
        cols_width(starts_with("Detalles") ~ px(500),
                   everything() ~ px(200)) %>%
         as_raw_html() 

```


## Decision Stump  {-}  

Un **Decision Stump** es el tipo de **árbol de decisión** más simple y fundamental, compuesto por un **único nodo de decisión (la raíz)** que se conecta directamente a los **nodos hoja**. La idea es que un *decision stump* toma una decisión de clasificación o regresión basándose en una sola característica o atributo de entrada.

Aunque parece demasiado simple, la lógica es que, a pesar de su simplicidad, un *decision stump* identifica el mejor umbral o categoría dentro de una única variable para separar los datos de la manera más efectiva posible. Para problemas de clasificación, esto significa encontrar la característica que, por sí sola, maximice alguna medida de **pureza** (como la ganancia de información, la impureza Gini, o la significancia chi-cuadrado) o minimice el error de clasificación. Para regresión, buscará el punto de división en una sola característica que minimice la suma de los cuadrados de los errores.

En el contexto del **aprendizaje local vs. global**, un *decision stump* es inherentemente un sistema de **aprendizaje local**. Su "aprendizaje" se limita a encontrar la mejor división dentro de una única variable, lo que es una forma extrema de **regresión ponderada localmente**. Si los datos no se distribuyen linealmente, un *decision stump* no puede por sí mismo modelar relaciones complejas. Sin embargo, su valor no reside en ser un modelo predictivo robusto por sí mismo, sino en ser un **"clasificador débil"** o **"regresor débil"** que puede ser combinado en **conjuntos de modelos (ensembles)** más potentes. Por ejemplo, los *decision stumps* son los bloques de construcción más comunes para algoritmos de **boosting** como **AdaBoost**. En estos casos, múltiples *decision stumps* se entrenan secuencialmente, cada uno enfocándose en los errores que cometieron los *stumps* anteriores, sumando sus "aprendizajes locales" para formar un modelo global más preciso. Esto contrarresta la limitación de que "a veces ningún valor de parámetro puede proporcionar una aproximación suficientemente buena" en un solo modelo.


```{r, echo = FALSE}
criterios <- c(
  "Tipo de modelo",
  "Variable respuesta",
  "Variables predictoras",
  "Relación entre variables",
  "Normalidad de residuos",
  "Independencia de errores",
  "Homoscedasticidad",
  "Sensible a outliers",
  "Multicolinealidad entre predictores",
  "Interpretabilidad",
  "Velocidad y eficiencia",
  "Validación cruzada",
  "No funciona bien si..."
)

aplica <- c(
  "✅ Supervisado",
  "✅ Categórica (clasificación) o Continua (regresión simplificada)",
  "✅ Numéricas y/o categóricas",
  "⚠️ Captura solo una división (muy simple, un solo nodo interno)",
  "❌ No requiere",
  "✅ Deseable, pero no obligatorio",
  "❌ No relevante",
  "✅ Relativamente robusto (poca complejidad)",
  "✅ Ignora colinealidad (usa solo una variable)",
  "✅ Muy alta (un solo umbral para dividir)",
  "✅ Extremadamente rápido",
  "✅ Se puede usar k-fold para evaluar estabilidad",
  "❌ No funciona bien si la relación es compleja o no hay un buen umbral único"
)

detalles <- c(
  "Modelo de árbol con un solo nivel de decisión (un umbral en una sola variable).",
  "En clasificación predice una clase binaria; en regresión, un valor medio para cada división.",
  "Selecciona la mejor variable con el punto de corte que maximiza ganancia (clasificación) o reduce varianza (regresión).",
  "Solo ajusta un umbral, por lo que no modela interacciones ni no linealidades complejas.",
  "No hay supuestos paramétricos de distribución de errores.",
  "Mejor si las instancias no están correlacionadas (por ejemplo, no aplica a series de tiempo sin agrupar).",
  "La varianza constante no se evalúa, pues el modelo es no paramétrico y muy simple.",
  "Un solo punto de corte es menos sensible a outliers en comparación con árboles profundos, pero aún puede verse afectado si un outlier define el umbral.",
  "Como solo usa una variable, no se ve afectado por correlaciones altas entre predictores.",
  "El modelo entero es resumido en un único umbral; fácil de explicar.",
  "Muy rápido de entrenar y predecir, pues solo se evalúa un umbral en un predictor.",
  "Es útil para comprobar si hay una única variable con gran poder predictivo; k-fold ayuda a validar que el umbral se mantenga estable.",
  "No sirve si el problema requiere varias divisiones, interacciones o relaciones no lineales profundas."
)

tabla_stump <- data.frame(Criterio = criterios, Aplica = aplica, Detalles = detalles)

tabla_stump %>%
 gt() %>%
  tab_header(title = "Guía rápida para elegir Decision Stump",
             subtitle = "Decision Stump") %>%
   tab_footnote(footnote = "Fuente: Elaboración propia") %>%
     tab_options(heading.title.font.size = 14, 
                 heading.subtitle.font.size = 12,
                 table.font.names = "Century Gothic",
                 table.font.size = 10,
                 data_row.padding = px(1)) %>%
      tab_style(style = list(cell_text(align = "left",
                                       weight = 'bold')),
                locations = list(cells_title(groups = c("title")))) %>%
       tab_style(style = list(cell_text(align = "left")),
                 locations = list(cells_title(groups = c("subtitle")))) %>%
        cols_width(starts_with("Detalles") ~ px(500),
                   everything() ~ px(200)) %>%
         as_raw_html() 
```



## Iterative Dichotomiser 3 (ID3)  {-}    
**Iterative Dichotomiser 3 (ID3)** es un algoritmo clásico para construir **árboles de decisión**, diseñado principalmente para tareas de **clasificación**. Fue uno de los primeros algoritmos de árboles de decisión desarrollados por Ross Quinlan. La idea central de ID3 es construir un árbol de clasificación seleccionando en cada nodo del árbol el atributo que mejor divide el conjunto de datos en subconjuntos más puros y homogéneos.

ID3 opera de forma **iterativa** y **dicotómica** (aunque puede manejar atributos con más de dos categorías), dividiendo el conjunto de datos en cada paso basándose en el atributo más informativo. La selección del "mejor" atributo se basa en métricas de **teoría de la información**, principalmente la **ganancia de información** (Information Gain). La ganancia de información mide la reducción en la **entropía** (una medida de la impureza o desorden de un conjunto de datos) que se logra al dividir los datos según un atributo particular. El atributo con la mayor ganancia de información es elegido como el nodo de decisión en cada nivel del árbol.

A diferencia de los sistemas de aprendizaje global que buscan minimizar funciones de pérdida globales (como el error cuadrático medio), ID3 es un algoritmo de **aprendizaje local** en el sentido de que toma decisiones de división óptimas en cada nodo basándose en la información disponible en ese subconjunto de datos. Aunque la construcción del árbol es un proceso global, cada paso de la división se optimiza localmente para maximizar la pureza de los subconjuntos resultantes. Esto le permite a ID3 capturar relaciones no lineales entre las variables, ya que no asume una distribución lineal de los datos. En esencia, si los datos no se distribuyen linealmente, se puede aplicar el concepto de regresión (o clasificación, en este caso) de manera ponderada localmente al dividir el espacio de características en regiones más manejables. Sin embargo, una desventaja de ID3 es que tiende a favorecer atributos con muchos valores y puede ser propenso al sobreajuste.



```{r, echo = FALSE}
criterios <- c(
  "Tipo de modelo",
  "Variable respuesta",
  "Variables predictoras",
  "Relación entre variables",
  "Normalidad de residuos",
  "Independencia de errores",
  "Homoscedasticidad",
  "Sensible a outliers",
  "Multicolinealidad entre predictores",
  "Interpretabilidad",
  "Velocidad y eficiencia",
  "Validación cruzada",
  "No funciona bien si..."
)

aplica <- c(
  "✅ Supervisado",
  "✅ Categórica (clasificación)",
  "✅ Principalmente categóricas (numéricas requieren discretización)",
  "✅ No lineal (basado en ganancia de información)",
  "❌ No requiere",
  "✅ Deseable, pero no obligatorio",
  "❌ No aplica",
  "⚠️ Moderadamente (valores atípicos pueden generar ramas poco representativas)",
  "✅ Robusto a multicolinealidad",
  "✅ Alta (árbol simple de interpretar)",
  "✅ Rápido con datos moderados y discretizados",
  "✅ Recomendable para equilibrar datos y evitar overfitting",
  "❌ Respuesta continua, muchos valores faltantes o ruido elevado"
)

detalles <- c(
  "Construye un árbol de decisión dividiendo por ganancia de información (entropía).",
  "Clasifica muestras en categorías discretas, ej. Sí/No, A/B/C.",
  "Mejor con variables categóricas nativas; las numéricas deben transformarse en rangos.",
  "No asume ninguna relación funcional: usa particiones basadas en criterios de información.",
  "No hay residuos en el sentido paramétrico; no exige distribución normal.",
  "Las instancias deben ser independientes; no orientado a series temporales.",
  "No requiere varianzas constantes porque no hay término de error paramétrico.",
  "Los outliers categóricos pueden crear nodos muy pequeños no representativos.",
  "ID3 ignora correlaciones altas, pero demasiadas variables correlacionadas pueden ralentizar la búsqueda de mejores divisiones.",
  "Cada nodo muestra la regla de división; el árbol global es fácil de visualizar para pocos niveles.",
  "La construcción recursiva es eficiente para datos discretizados; se vuelve lento si hay muchas categorías o atributos.",
  "Se usa para podar y seleccionar profundidad óptima del árbol, equilibrando sesgo y varianza.",
  "No es recomendable si la variable objetivo es continua o si hay mucho ruido sin transformar."
)

tabla_id3 <- data.frame(Criterio = criterios, Aplica = aplica, Detalles = detalles)  

tabla_id3 %>%
 gt() %>%
  tab_header(title = "Guía rápida para elegir IDE3",
             subtitle = "Iterative Dichotomiser 3 (ID3)") %>%
   tab_footnote(footnote = "Fuente: Elaboración propia") %>%
     tab_options(heading.title.font.size = 14, 
                 heading.subtitle.font.size = 12,
                 table.font.names = "Century Gothic",
                 table.font.size = 10,
                 data_row.padding = px(1)) %>%
      tab_style(style = list(cell_text(align = "left",
                                       weight = 'bold')),
                locations = list(cells_title(groups = c("title")))) %>%
       tab_style(style = list(cell_text(align = "left")),
                 locations = list(cells_title(groups = c("subtitle")))) %>%
        cols_width(starts_with("Detalles") ~ px(500),
                   everything() ~ px(200)) %>%
         as_raw_html() 
```



## M5 (Model Tree) {-}  

**M5**, a menudo referida como **M5'** o **M5P** (su implementación en el software Weka), es un algoritmo de **árboles de decisión** específicamente diseñado para **tareas de regresión**, es decir, para predecir valores numéricos continuos. Desarrollado por Ross Quinlan en 1992 y luego mejorado por Wang y Witten en 1997, M5 se destaca de los árboles de regresión tradicionales (como los de CART que solo tienen valores constantes en las hojas) al incorporar **modelos de regresión lineal** en sus nodos hoja.

La idea fundamental de M5 es combinar la interpretabilidad de un árbol de decisión con la capacidad predictiva de los modelos de regresión lineal. Funciona en dos etapas principales:

1.  **Construcción del Árbol:** M5 construye un árbol de decisión de forma recursiva, similar a otros algoritmos de árboles. Sin embargo, en lugar de usar medidas de impureza para clasificación, utiliza la **reducción de la desviación estándar (SDR)** como criterio de división. El algoritmo selecciona el atributo y el punto de división que maximizan la reducción de la desviación estándar del valor objetivo en los subconjuntos resultantes. Este proceso continúa hasta que el número de instancias en un nodo es muy pequeño o la desviación estándar es muy baja.

2.  **Poda y Suavizado:** Una vez construido el árbol inicial, M5 lo **poda** para evitar el sobreajuste. En lugar de reemplazar los nodos con un valor constante, los nodos hoja (y a veces nodos internos) son reemplazados por **modelos de regresión lineal multivariados**. Estos modelos lineales se construyen utilizando los atributos relevantes para esa rama del árbol. Además, M5 aplica un proceso de **suavizado** para compensar las discontinuidades bruscas que podrían surgir entre las predicciones de modelos lineales adyacentes. Este suavizado ajusta el valor predicho en una hoja basándose en las predicciones de los modelos en los nodos a lo largo de la ruta desde la raíz hasta esa hoja.

En el contexto del **aprendizaje global vs. local**, M5 es un híbrido interesante. Por un lado, la construcción del árbol se basa en decisiones de división **locales**, buscando la mejor reducción de la desviación estándar en cada nodo. Esto permite a M5 modelar relaciones no lineales, ya que "si los datos no se distribuyen linealmente, se puede aplicar el concepto de regresión de manera ponderada localmente". El árbol divide el problema de regresión global en múltiples subproblemas más pequeños. Por otro lado, al tener **modelos de regresión lineal** en las hojas, M5 incorpora un componente de **aproximación de función local** más sofisticado que un simple valor constante. Estos modelos lineales son "locales" para la región de datos que representa esa hoja, pero internamente son modelos globales para esa subregión. Esto permite a M5 ofrecer una alternativa potente a las aproximaciones de funciones puramente globales, especialmente cuando las relaciones entre las variables son complejas y se benefician de una combinación de particionamiento del espacio y modelado lineal dentro de esas particiones.

```{r, echo = FALSE}
criterios <- c(
  "Tipo de modelo",
  "Variable respuesta",
  "Variables predictoras",
  "Relación entre variables",
  "Normalidad de residuos",
  "Independencia de errores",
  "Homoscedasticidad",
  "Sensible a outliers",
  "Multicolinealidad entre predictores",
  "Interpretabilidad",
  "Velocidad y eficiencia",
  "Validación cruzada",
  "No funciona bien si..."
)

aplica <- c(
  "✅ Supervisado",
  "✅ Continua",
  "✅ Numéricas (categóricas procesar como dummies)",
  "✅ Lineal por segmentos (árbol + regresión en hojas)",
  "❌ No requiere estrictamente",
  "✅ Deseable, pero no obligatorio",
  "❌ No es requisito",
  "⚠️ Moderadamente (outliers pueden distorsionar regresiones locales)",
  "✅ Relativamente robusto (regresión en hojas mitiga algo la colinealidad)",
  "⚠️ Media (árbol complejo, hojas lineales más interpretables)",
  "⚠️ Moderado (depende de número de nodos y atributos)",
  "✅ Recomendable para optimizar número de nodos y hojas",
  "❌ Muchos nodos con pocos casos o ruido elevado"
)

detalles <- c(
  "Modelo de árbol de regresión con ajustes lineales en cada hoja.",
  "Predice valores continuos, p. ej., precio, consumo, etc.",
  "Requiere que variables categóricas se conviertan a indicadores antes de ajuste.",
  "Combina particiones basadas en atributos con regresiones múltiples en hojas.",
  "No exige que los residuos en cada hoja sean normales, aunque mejora inferencia.",
  "Ideal si las observaciones son independientes; en series de tiempo hay que agrupar.",
  "La varianza constante no es crítica, cada hoja ajusta localmente.",
  "Los extremos pueden afectar las regresiones locales; poda puede mitigar esto.",
  "El método divide el espacio antes de ajustar, reduciendo efectos de colinealidad.",
  "El árbol completo puede ser grande, pero cada hoja contiene una función lineal clara.",
  "Construcción y poda del árbol más costosas que OLS, pero razonables para tamaños medianos.",
  "Ayuda a determinar número óptimo de hojas y complejidad del árbol.",
  "Si hay muy pocas observaciones por hoja o ruido demasiado alto, las regresiones locales fallan."
)

tabla_m5 <- data.frame(Criterio = criterios, Aplica = aplica, Detalles = detalles)

tabla_m5 %>%
 gt() %>%
  tab_header(title = "Guía rápida para elegir M5",
             subtitle = "M5 model tree algorithm") %>%
   tab_footnote(footnote = "Fuente: Elaboración propia") %>%
     tab_options(heading.title.font.size = 14, 
                 heading.subtitle.font.size = 12,
                 table.font.names = "Century Gothic",
                 table.font.size = 10,
                 data_row.padding = px(1)) %>%
      tab_style(style = list(cell_text(align = "left",
                                       weight = 'bold')),
                locations = list(cells_title(groups = c("title")))) %>%
       tab_style(style = list(cell_text(align = "left")),
                 locations = list(cells_title(groups = c("subtitle")))) %>%
        cols_width(starts_with("Detalles") ~ px(500),
                   everything() ~ px(200)) %>%
         as_raw_html() 
```




