# 🌲 **2. Árboles de Decisión y Derivados** {-}  

**Ejemplos:** Decision Tree, Random Forest, Gradient Boosting  
**Cuándo usarlo:**  

* Problemas tabulares con relaciones no lineales y variables categóricas o numéricas.
* Cuando interpretabilidad es importante.

**Ventajas:** Manejan datos heterogéneos, fáciles de interpretar (árboles simples).   
**Limitaciones:** Sobreajuste en árboles simples; menor desempeño en datos muy ruidosos sin ensambles.

---

## Classification and Regression Tree (CART)  {-} 

```{r, echo =FALSE}

criterios <- c(
  "Tipo de modelo",
  "Variable respuesta",
  "Variables predictoras",
  "Relación entre variables",
  "Normalidad de residuos",
  "Independencia de errores",
  "Homoscedasticidad",
  "Sensible a outliers",
  "Multicolinealidad entre predictores",
  "Interpretabilidad",
  "Velocidad y eficiencia",
  "Validación cruzada",
  "No funciona bien si..."
)

aplica <- c(
  "✅ Supervisado",
  "✅ Categórica o Continua",
  "✅ Numéricas y Categóricas",
  "✅ No lineal y con interacciones",
  "❌ No requiere",
  "⚠️ Puede verse afectado",
  "⚠️ No necesario pero deseable",
  "⚠️ Sí, en puntos de corte",
  "✅ No se ve afectado",
  "✅ Alta (gráfico del árbol)",
  "✅ Rápido en datasets medianos",
  "✅ Muy usado para poda y ajuste",
  "❌ Muy profundo (overfitting), datos muy ruidosos"
)

detalles <- c(
  "Algoritmo basado en divisiones binarias",
  "Puede predecir clases o valores continuos",
  "Acepta todo tipo de variables predictoras",
  "Captura relaciones complejas y no lineales",
  "No requiere distribución normal",
  "Idealmente los errores deben ser independientes",
  "La varianza constante mejora resultados",
  "Puede generar divisiones extremas por valores atípicos",
  "No necesita preocuparse por colinealidad",
  "Fácil de entender, especialmente con árboles pequeños",
  "Escalable pero no óptimo en grandes volúmenes sin poda",
  "Usa poda y validación cruzada para evitar sobreajuste",
  "Tiende al sobreajuste si no se poda o se regulariza"
)

tabla_cart <- data.frame(Criterio = criterios, Aplica = aplica, Detalles = detalles)  

require(gt) 

tabla_cart %>%
 gt() %>%
  tab_header(title = "Guía rápida para elegir CART",
             subtitle = "Classification and Regression Tree (CART)") %>%
   tab_footnote(footnote = "Fuente: Elaboración propia") %>%
     tab_options(heading.title.font.size = 14, 
                 heading.subtitle.font.size = 12,
                 table.font.names = "Century Gothic",
                 table.font.size = 10,
                 data_row.padding = px(1)) %>%
      tab_style(style = list(cell_text(align = "left",
                                       weight = 'bold')),
                locations = list(cells_title(groups = c("title")))) %>%
       tab_style(style = list(cell_text(align = "left")),
                 locations = list(cells_title(groups = c("subtitle")))) %>%
        cols_width(starts_with("Detalles") ~ px(500),
                   everything() ~ px(200)) %>%
         as_raw_html() 
```


## Support Vector Machine (SVM)  {-}   

```{r, echo = FALSE}
criterios <- c(
  "Tipo de modelo",
  "Variable respuesta",
  "Variables predictoras",
  "Relación entre variables",
  "Normalidad de residuos",
  "Independencia de errores",
  "Homoscedasticidad",
  "Sensible a outliers",
  "Multicolinealidad entre predictores",
  "Interpretabilidad",
  "Velocidad y eficiencia",
  "Validación cruzada",
  "No funciona bien si..."
)

aplica <- c(
  "✅ Supervisado",
  "✅ Categórica o Continua",
  "✅ Numéricas (categorías deben codificarse)",
  "✅ Capta relaciones no lineales (kernel)",
  "❌ No requiere",
  "✅ Idealmente sí",
  "❌ No es requisito",
  "⚠️ Sí, especialmente sin margen amplio",
  "✅ Puede manejarla bien",
  "❌ Baja (modelo es una caja negra)",
  "⚠️ Lento con muchos datos o predictores",
  "✅ Esencial para elegir kernel y parámetros",
  "❌ Datos con mucho ruido o solapamiento entre clases"
)

detalles <- c(
  "Modelo supervisado que maximiza el margen entre clases",
  "Clasificación binaria, multiclase o regresión (SVR)",
  "Requiere escalar o estandarizar las variables numéricas",
  "Puede usar kernel para resolver problemas no lineales",
  "No requiere supuestos clásicos como normalidad",
  "Mejor si los datos son independientes",
  "Puede usarse aunque haya heterocedasticidad",
  "Los outliers cercanos al margen afectan el modelo",
  "Los kernels pueden reducir el efecto de multicolinealidad",
  "Difícil de explicar; es un modelo de tipo caja negra",
  "Puede ser costoso computacionalmente con datos grandes",
  "Parámetros como C y gamma se ajustan vía validación cruzada",
  "No es ideal si hay ruido o datos mal etiquetados"
)

tabla_svm <- data.frame(Criterio = criterios, Aplica = aplica, Detalles = detalles)

require(gt) 

tabla_svm %>%
 gt() %>%
  tab_header(title = "Guía rápida para elegir SVM",
             subtitle = "Support Vector Machine (SVM) ") %>%
   tab_footnote(footnote = "Fuente: Elaboración propia") %>%
     tab_options(heading.title.font.size = 14, 
                 heading.subtitle.font.size = 12,
                 table.font.names = "Century Gothic",
                 table.font.size = 10,
                 data_row.padding = px(1)) %>%
      tab_style(style = list(cell_text(align = "left",
                                       weight = 'bold')),
                locations = list(cells_title(groups = c("title")))) %>%
       tab_style(style = list(cell_text(align = "left")),
                 locations = list(cells_title(groups = c("subtitle")))) %>%
        cols_width(starts_with("Detalles") ~ px(500),
                   everything() ~ px(200)) %>%
         as_raw_html() 
```


## Iterative Dichotomiser 3 (ID3)  {-}  

```{r, echo = FALSE}
criterios <- c(
  "Tipo de modelo",
  "Variable respuesta",
  "Variables predictoras",
  "Relación entre variables",
  "Normalidad de residuos",
  "Independencia de errores",
  "Homoscedasticidad",
  "Sensible a outliers",
  "Multicolinealidad entre predictores",
  "Interpretabilidad",
  "Velocidad y eficiencia",
  "Validación cruzada",
  "No funciona bien si..."
)

aplica <- c(
  "✅ Supervisado",
  "✅ Categórica (clasificación)",
  "✅ Principalmente categóricas (numéricas requieren discretización)",
  "✅ No lineal (basado en ganancia de información)",
  "❌ No requiere",
  "✅ Deseable, pero no obligatorio",
  "❌ No aplica",
  "⚠️ Moderadamente (valores atípicos pueden generar ramas poco representativas)",
  "✅ Robusto a multicolinealidad",
  "✅ Alta (árbol simple de interpretar)",
  "✅ Rápido con datos moderados y discretizados",
  "✅ Recomendable para equilibrar datos y evitar overfitting",
  "❌ Respuesta continua, muchos valores faltantes o ruido elevado"
)

detalles <- c(
  "Construye un árbol de decisión dividiendo por ganancia de información (entropía).",
  "Clasifica muestras en categorías discretas, ej. Sí/No, A/B/C.",
  "Mejor con variables categóricas nativas; las numéricas deben transformarse en rangos.",
  "No asume ninguna relación funcional: usa particiones basadas en criterios de información.",
  "No hay residuos en el sentido paramétrico; no exige distribución normal.",
  "Las instancias deben ser independientes; no orientado a series temporales.",
  "No requiere varianzas constantes porque no hay término de error paramétrico.",
  "Los outliers categóricos pueden crear nodos muy pequeños no representativos.",
  "ID3 ignora correlaciones altas, pero demasiadas variables correlacionadas pueden ralentizar la búsqueda de mejores divisiones.",
  "Cada nodo muestra la regla de división; el árbol global es fácil de visualizar para pocos niveles.",
  "La construcción recursiva es eficiente para datos discretizados; se vuelve lento si hay muchas categorías o atributos.",
  "Se usa para podar y seleccionar profundidad óptima del árbol, equilibrando sesgo y varianza.",
  "No es recomendable si la variable objetivo es continua o si hay mucho ruido sin transformar."
)

tabla_id3 <- data.frame(Criterio = criterios, Aplica = aplica, Detalles = detalles)  

tabla_id3 %>%
 gt() %>%
  tab_header(title = "Guía rápida para elegir IDE3",
             subtitle = "Iterative Dichotomiser 3 (ID3)") %>%
   tab_footnote(footnote = "Fuente: Elaboración propia") %>%
     tab_options(heading.title.font.size = 14, 
                 heading.subtitle.font.size = 12,
                 table.font.names = "Century Gothic",
                 table.font.size = 10,
                 data_row.padding = px(1)) %>%
      tab_style(style = list(cell_text(align = "left",
                                       weight = 'bold')),
                locations = list(cells_title(groups = c("title")))) %>%
       tab_style(style = list(cell_text(align = "left")),
                 locations = list(cells_title(groups = c("subtitle")))) %>%
        cols_width(starts_with("Detalles") ~ px(500),
                   everything() ~ px(200)) %>%
         as_raw_html() 
```


## C4.5  {-}   

```{r, echo = FALSE}
criterios <- c(
  "Tipo de modelo",
  "Variable respuesta",
  "Variables predictoras",
  "Relación entre variables",
  "Normalidad de residuos",
  "Independencia de errores",
  "Homoscedasticidad",
  "Sensible a outliers",
  "Multicolinealidad entre predictores",
  "Interpretabilidad",
  "Velocidad y eficiencia",
  "Validación cruzada",
  "No funciona bien si..."
)

aplica <- c(
  "✅ Supervisado",
  "✅ Categórica (clasificación)",
  "✅ Categóricas y numéricas",
  "✅ Captura relaciones no lineales",
  "❌ No requiere",
  "✅ Deseable, pero no obligatorio",
  "❌ No es relevante",
  "⚠️ Moderadamente (puede hacer overfitting con ruido)",
  "✅ Robusto a multicolinealidad",
  "✅ Alta (árbol interpretable)",
  "✅ Relativamente rápido",
  "✅ Recomendable para evitar sobreajuste",
  "❌ Demasiadas categorías o ruido en datos"
)

detalles <- c(
  "Modelo supervisado tipo árbol de decisión",
  "Clasifica variables categóricas en ramas lógicas",
  "Divide por puntos de corte para variables numéricas",
  "No asume forma funcional entre predictores y respuesta",
  "No necesita normalidad de errores",
  "Mejor si las observaciones son independientes",
  "No requiere varianzas constantes",
  "Datos ruidosos pueden afectar las ramas",
  "No se ve afectado por correlaciones entre predictores",
  "Salida fácil de visualizar y explicar",
  "Escala bien para tamaños de muestra medianos",
  "Evita sobreajuste con poda y validación",
  "Muchas clases con pocos datos pueden sobreajustar"
)

tabla_c45 <- data.frame(Criterio = criterios, Aplica = aplica, Detalles = detalles)

tabla_c45 %>%
 gt() %>%
  tab_header(title = "Guía rápida para elegir C4.5") %>%
   tab_footnote(footnote = "Fuente: Elaboración propia") %>%
     tab_options(heading.title.font.size = 14, 
                 heading.subtitle.font.size = 12,
                 table.font.names = "Century Gothic",
                 table.font.size = 10,
                 data_row.padding = px(1)) %>%
      tab_style(style = list(cell_text(align = "left",
                                       weight = 'bold')),
                locations = list(cells_title(groups = c("title")))) %>%
       tab_style(style = list(cell_text(align = "left")),
                 locations = list(cells_title(groups = c("subtitle")))) %>%
        cols_width(starts_with("Detalles") ~ px(500),
                   everything() ~ px(200)) %>%
         as_raw_html() 

```


## C5.0  {-}  

```{r, echo = FALSE}
criterios <- c(
  "Tipo de modelo",
  "Variable respuesta",
  "Variables predictoras",
  "Relación entre variables",
  "Normalidad de residuos",
  "Independencia de errores",
  "Homoscedasticidad",
  "Sensible a outliers",
  "Multicolinealidad entre predictores",
  "Interpretabilidad",
  "Velocidad y eficiencia",
  "Validación cruzada",
  "No funciona bien si..."
)

aplica <- c(
  "✅ Supervisado",
  "✅ Categórica (clasificación)",
  "✅ Categóricas y numéricas",
  "✅ Captura relaciones no lineales",
  "❌ No requiere",
  "✅ Deseable, pero no obligatorio",
  "❌ No es relevante",
  "⚠️ Moderadamente (puede generar ramas excesivas)",
  "✅ Robusto a multicolinealidad",
  "✅ Alta (árbol fácil de visualizar)",
  "✅ Relativamente rápido en training",
  "✅ Recomendable para evitar sobreajuste",
  "❌ Clases muy desbalanceadas sin ajuste"
)

detalles <- c(
  "Algoritmo de árbol de decisión avanzado basado en C4.5",
  "Clasifica en múltiples categorías (también multiclase)",
  "Divide automáticamente variables numéricas con puntos de corte",
  "No asume función lineal: usa ganancia de información y boosting",
  "No exige normalidad de errores",
  "Mejor si las instancias son independientes",
  "No requiere varianzas constantes",
  "Los valores extremos pueden influir en ramas profundas",
  "No se ve afectado por correlación alta entre predictores",
  "Salida clara con reglas y pesos de boosting",
  "Más rápido que C4.5 y con opciones de boosting",
  "Usar k-fold o repeated CV para determinar parámetros óptimos",
  "Muchos atributos irrelevantes pueden generar sobreajuste"
)

tabla_c50 <- data.frame(Criterio = criterios, Aplica = aplica, Detalles = detalles)

tabla_c50 %>%
 gt() %>%
  tab_header(title = "Guía rápida para elegir C5.0") %>%
   tab_footnote(footnote = "Fuente: Elaboración propia") %>%
     tab_options(heading.title.font.size = 14, 
                 heading.subtitle.font.size = 12,
                 table.font.names = "Century Gothic",
                 table.font.size = 10,
                 data_row.padding = px(1)) %>%
      tab_style(style = list(cell_text(align = "left",
                                       weight = 'bold')),
                locations = list(cells_title(groups = c("title")))) %>%
       tab_style(style = list(cell_text(align = "left")),
                 locations = list(cells_title(groups = c("subtitle")))) %>%
        cols_width(starts_with("Detalles") ~ px(500),
                   everything() ~ px(200)) %>%
         as_raw_html() 

```

## Chi-squared Automatic Interaction Detection (CHAID)  {-}  

```{r, echo = FALSE}
criterios <- c(
  "Tipo de modelo",
  "Variable respuesta",
  "Variables predictoras",
  "Relación entre variables",
  "Normalidad de residuos",
  "Independencia de errores",
  "Homoscedasticidad",
  "Sensible a outliers",
  "Multicolinealidad entre predictores",
  "Interpretabilidad",
  "Velocidad y eficiencia",
  "Validación cruzada",
  "No funciona bien si..."
)

aplica <- c(
  "✅ Supervisado",
  "✅ Categórica (clasificación multinivel)",
  "✅ Categóricas nativas (numéricas requieren binarización o discretización)",
  "✅ No lineal (explora interacciones automáticas con χ²)",
  "❌ No requiere",
  "✅ Deseable, pero no obligatorio",
  "❌ No aplica",
  "⚠️ Moderadamente (outliers categóricos pueden crear nodos muy pequeños)",
  "✅ Robusto a multicolinealidad (usa χ², no varianzas)",
  "✅ Media (árboles con muchos nodos pueden resultar complejos)",
  "⚠️ Razonablemente rápido en datasets moderados, lento si hay muy altas cardinalidades",
  "✅ Recomendable para determinar profundidad y grado de interacción",
  "❌ Variable objetivo continua o muchos niveles con pocas observaciones"
)

detalles <- c(
  "Construye un árbol de decisión usando pruebas χ² para detectar interacciones entre predictores y variable objetivo.",
  "Diseñado para clasificar en múltiples categorías sin orden; puede manejar targets con más de dos niveles.",
  "Funciona mejor con predictores categóricos; las variables numéricas deben transformarse en categorías mediante binning.",
  "No asume ninguna forma funcional; detecta automáticamente relaciones complejas basadas en χ².",
  "No depende de supuestos de normalidad de errores ni de forma de distribución de residuos.",
  "Las instancias deben ser independientes; no es ideal para datos con fuerte dependencia temporal sin procesar.",
  "Homoscedasticidad no se evalúa, ya que no se basa en un término de error paramétrico como OLS.",
  "Los valores extremos en variables categóricas con pocas observaciones pueden crear ramas muy específicas, pero CHAID maneja cardinalidades moderadas.",
  "Al basarse en χ², CHAID no se ve afectado directamente por colinealidad, aunque variables muy correlacionadas pueden crear redundancia en las divisiones.",
  "Cada división se basa en pruebas de χ²; el árbol resultante puede interpretarse visualmente, pero muchos niveles pueden reducir claridad.",
  "La creación recursiva de nodos por agrupación de categorías es eficiente para conjuntos de datos moderados; puede volverse lento si hay muchas categorías de predictores.",
  "Se usa validación cruzada para podar el árbol y elegir el nivel óptimo de interacción, equilibrando sesgo y varianza.",
  "No es adecuado si la variable objetivo es continua (sin discretizar) o si hay demasiados niveles con muy pocos casos en cada uno."
)

tabla_chaid <- data.frame(Criterio = criterios, Aplica = aplica, Detalles = detalles)


tabla_chaid %>%
 gt() %>%
  tab_header(title = "Guía rápida para elegir CHAID",
             subtitle = "Chi-squared Automatic Interaction Detection (CHAID)") %>%
   tab_footnote(footnote = "Fuente: Elaboración propia") %>%
     tab_options(heading.title.font.size = 14, 
                 heading.subtitle.font.size = 12,
                 table.font.names = "Century Gothic",
                 table.font.size = 10,
                 data_row.padding = px(1)) %>%
      tab_style(style = list(cell_text(align = "left",
                                       weight = 'bold')),
                locations = list(cells_title(groups = c("title")))) %>%
       tab_style(style = list(cell_text(align = "left")),
                 locations = list(cells_title(groups = c("subtitle")))) %>%
        cols_width(starts_with("Detalles") ~ px(500),
                   everything() ~ px(200)) %>%
         as_raw_html() 
```




## Decision Stump  {-} 

```{r, echo = FALSE}
criterios <- c(
  "Tipo de modelo",
  "Variable respuesta",
  "Variables predictoras",
  "Relación entre variables",
  "Normalidad de residuos",
  "Independencia de errores",
  "Homoscedasticidad",
  "Sensible a outliers",
  "Multicolinealidad entre predictores",
  "Interpretabilidad",
  "Velocidad y eficiencia",
  "Validación cruzada",
  "No funciona bien si..."
)

aplica <- c(
  "✅ Supervisado",
  "✅ Categórica (clasificación) o Continua (regresión simplificada)",
  "✅ Numéricas y/o categóricas",
  "⚠️ Captura solo una división (muy simple, un solo nodo interno)",
  "❌ No requiere",
  "✅ Deseable, pero no obligatorio",
  "❌ No relevante",
  "✅ Relativamente robusto (poca complejidad)",
  "✅ Ignora colinealidad (usa solo una variable)",
  "✅ Muy alta (un solo umbral para dividir)",
  "✅ Extremadamente rápido",
  "✅ Se puede usar k-fold para evaluar estabilidad",
  "❌ No funciona bien si la relación es compleja o no hay un buen umbral único"
)

detalles <- c(
  "Modelo de árbol con un solo nivel de decisión (un umbral en una sola variable).",
  "En clasificación predice una clase binaria; en regresión, un valor medio para cada división.",
  "Selecciona la mejor variable con el punto de corte que maximiza ganancia (clasificación) o reduce varianza (regresión).",
  "Solo ajusta un umbral, por lo que no modela interacciones ni no linealidades complejas.",
  "No hay supuestos paramétricos de distribución de errores.",
  "Mejor si las instancias no están correlacionadas (por ejemplo, no aplica a series de tiempo sin agrupar).",
  "La varianza constante no se evalúa, pues el modelo es no paramétrico y muy simple.",
  "Un solo punto de corte es menos sensible a outliers en comparación con árboles profundos, pero aún puede verse afectado si un outlier define el umbral.",
  "Como solo usa una variable, no se ve afectado por correlaciones altas entre predictores.",
  "El modelo entero es resumido en un único umbral; fácil de explicar.",
  "Muy rápido de entrenar y predecir, pues solo se evalúa un umbral en un predictor.",
  "Es útil para comprobar si hay una única variable con gran poder predictivo; k-fold ayuda a validar que el umbral se mantenga estable.",
  "No sirve si el problema requiere varias divisiones, interacciones o relaciones no lineales profundas."
)

tabla_stump <- data.frame(Criterio = criterios, Aplica = aplica, Detalles = detalles)

tabla_stump %>%
 gt() %>%
  tab_header(title = "Guía rápida para elegir Decision Stump",
             subtitle = "Decision Stump") %>%
   tab_footnote(footnote = "Fuente: Elaboración propia") %>%
     tab_options(heading.title.font.size = 14, 
                 heading.subtitle.font.size = 12,
                 table.font.names = "Century Gothic",
                 table.font.size = 10,
                 data_row.padding = px(1)) %>%
      tab_style(style = list(cell_text(align = "left",
                                       weight = 'bold')),
                locations = list(cells_title(groups = c("title")))) %>%
       tab_style(style = list(cell_text(align = "left")),
                 locations = list(cells_title(groups = c("subtitle")))) %>%
        cols_width(starts_with("Detalles") ~ px(500),
                   everything() ~ px(200)) %>%
         as_raw_html() 
```

## Conditional Decision Trees  {-}  

```{r, echo = FALSE}
criterios <- c(
  "Tipo de modelo",
  "Variable respuesta",
  "Variables predictoras",
  "Relación entre variables",
  "Normalidad de residuos",
  "Independencia de errores",
  "Homoscedasticidad",
  "Sensible a outliers",
  "Multicolinealidad entre predictores",
  "Interpretabilidad",
  "Velocidad y eficiencia",
  "Validación cruzada",
  "No funciona bien si..."
)

aplica <- c(
  "✅ Supervisado",
  "✅ Continua (regresión) o Categórica (clasificación)",
  "✅ Numéricas y categóricas",
  "✅ No lineal, usa tests condicionales para particionar",
  "❌ No requiere",
  "✅ Deseable, pero no obligatorio",
  "❌ No relevante",
  "⚠️ Moderadamente (consume tests basados en permutaciones)",
  "✅ Robusto a colinealidad",
  "✅ Alta (cada división está basada en criterios estadísticos claros)",
  "⚠️ Más lento que CART en datasets grandes",
  "✅ Recomendable para podar y evitar sobreajuste",
  "❌ Datos muy pequeños por nodo o variables irrelevantes"
)

detalles <- c(
  "Construye árboles basados en test de independencia condicional (ctree).",
  "Permite tanto regresión (valor continuo) como clasificación multinivel.",
  "Acepta variables numéricas y categóricas sin necesidad de dummies.",
  "Detecta relaciones complejas y no lineales usando tests basados en permutaciones.",
  "No exige que los residuos sigan una distribución específica.",
  "Ideal si las observaciones no están correlacionadas en el tiempo.",
  "No requiere homoscedasticidad porque no se basa en un modelo paramétrico de error.",
  "Los outliers pueden afectar el cálculo de los tests, aunque es más robusto que CART.",
  "El algoritmo ctree no se ve afectado por predictores altamente correlacionados.",
  "Los árboles generados son fáciles de visualizar y explicar.",
  "Para cada división realiza múltiples tests, por lo que es más lento en datos muy grandes.",
  "Usar k-fold o repeated CV para elegir la profundidad y evitar sobreajuste.",
  "No es apto si tienes muy pocas observaciones en cada parto o muchas variables irrelevantes."
)

tabla_ctree <- data.frame(Criterio = criterios, Aplica = aplica, Detalles = detalles)

tabla_ctree %>%
 gt() %>%
  tab_header(title = "Guía rápida para elegir ctree",
             subtitle = "Conditional Decision Trees") %>%
   tab_footnote(footnote = "Fuente: Elaboración propia") %>%
     tab_options(heading.title.font.size = 14, 
                 heading.subtitle.font.size = 12,
                 table.font.names = "Century Gothic",
                 table.font.size = 10,
                 data_row.padding = px(1)) %>%
      tab_style(style = list(cell_text(align = "left",
                                       weight = 'bold')),
                locations = list(cells_title(groups = c("title")))) %>%
       tab_style(style = list(cell_text(align = "left")),
                 locations = list(cells_title(groups = c("subtitle")))) %>%
        cols_width(starts_with("Detalles") ~ px(500),
                   everything() ~ px(200)) %>%
         as_raw_html() 

```


## M5  {-} 

```{r, echo = FALSE}
criterios <- c(
  "Tipo de modelo",
  "Variable respuesta",
  "Variables predictoras",
  "Relación entre variables",
  "Normalidad de residuos",
  "Independencia de errores",
  "Homoscedasticidad",
  "Sensible a outliers",
  "Multicolinealidad entre predictores",
  "Interpretabilidad",
  "Velocidad y eficiencia",
  "Validación cruzada",
  "No funciona bien si..."
)

aplica <- c(
  "✅ Supervisado",
  "✅ Continua",
  "✅ Numéricas (categóricas procesar como dummies)",
  "✅ Lineal por segmentos (árbol + regresión en hojas)",
  "❌ No requiere estrictamente",
  "✅ Deseable, pero no obligatorio",
  "❌ No es requisito",
  "⚠️ Moderadamente (outliers pueden distorsionar regresiones locales)",
  "✅ Relativamente robusto (regresión en hojas mitiga algo la colinealidad)",
  "⚠️ Media (árbol complejo, hojas lineales más interpretables)",
  "⚠️ Moderado (depende de número de nodos y atributos)",
  "✅ Recomendable para optimizar número de nodos y hojas",
  "❌ Muchos nodos con pocos casos o ruido elevado"
)

detalles <- c(
  "Modelo de árbol de regresión con ajustes lineales en cada hoja.",
  "Predice valores continuos, p. ej., precio, consumo, etc.",
  "Requiere que variables categóricas se conviertan a indicadores antes de ajuste.",
  "Combina particiones basadas en atributos con regresiones múltiples en hojas.",
  "No exige que los residuos en cada hoja sean normales, aunque mejora inferencia.",
  "Ideal si las observaciones son independientes; en series de tiempo hay que agrupar.",
  "La varianza constante no es crítica, cada hoja ajusta localmente.",
  "Los extremos pueden afectar las regresiones locales; poda puede mitigar esto.",
  "El método divide el espacio antes de ajustar, reduciendo efectos de colinealidad.",
  "El árbol completo puede ser grande, pero cada hoja contiene una función lineal clara.",
  "Construcción y poda del árbol más costosas que OLS, pero razonables para tamaños medianos.",
  "Ayuda a determinar número óptimo de hojas y complejidad del árbol.",
  "Si hay muy pocas observaciones por hoja o ruido demasiado alto, las regresiones locales fallan."
)

tabla_m5 <- data.frame(Criterio = criterios, Aplica = aplica, Detalles = detalles)

tabla_m5 %>%
 gt() %>%
  tab_header(title = "Guía rápida para elegir M5",
             subtitle = "M5 model tree algorithm") %>%
   tab_footnote(footnote = "Fuente: Elaboración propia") %>%
     tab_options(heading.title.font.size = 14, 
                 heading.subtitle.font.size = 12,
                 table.font.names = "Century Gothic",
                 table.font.size = 10,
                 data_row.padding = px(1)) %>%
      tab_style(style = list(cell_text(align = "left",
                                       weight = 'bold')),
                locations = list(cells_title(groups = c("title")))) %>%
       tab_style(style = list(cell_text(align = "left")),
                 locations = list(cells_title(groups = c("subtitle")))) %>%
        cols_width(starts_with("Detalles") ~ px(500),
                   everything() ~ px(200)) %>%
         as_raw_html() 
```

