# 🌲 **2. Árboles de Decisión y Derivados** {-}  

**Ejemplos:** Decision Tree, Random Forest, Gradient Boosting  
**Cuándo usarlo:**  

* Problemas tabulares con relaciones no lineales y variables categóricas o numéricas.
* Cuando interpretabilidad es importante.

**Ventajas:** Manejan datos heterogéneos, fáciles de interpretar (árboles simples).   
**Limitaciones:** Sobreajuste en árboles simples; menor desempeño en datos muy ruidosos sin ensambles.

---

## Classification and Regression Tree (CART) 

```{r, echo =FALSE}

criterios <- c(
  "Tipo de modelo",
  "Variable respuesta",
  "Variables predictoras",
  "Relación entre variables",
  "Normalidad de residuos",
  "Independencia de errores",
  "Homoscedasticidad",
  "Sensible a outliers",
  "Multicolinealidad entre predictores",
  "Interpretabilidad",
  "Velocidad y eficiencia",
  "Validación cruzada",
  "No funciona bien si..."
)

aplica <- c(
  "✅ Supervisado",
  "✅ Categórica o Continua",
  "✅ Numéricas y Categóricas",
  "✅ No lineal y con interacciones",
  "❌ No requiere",
  "⚠️ Puede verse afectado",
  "⚠️ No necesario pero deseable",
  "⚠️ Sí, en puntos de corte",
  "✅ No se ve afectado",
  "✅ Alta (gráfico del árbol)",
  "✅ Rápido en datasets medianos",
  "✅ Muy usado para poda y ajuste",
  "❌ Muy profundo (overfitting), datos muy ruidosos"
)

detalles <- c(
  "Algoritmo basado en divisiones binarias",
  "Puede predecir clases o valores continuos",
  "Acepta todo tipo de variables predictoras",
  "Captura relaciones complejas y no lineales",
  "No requiere distribución normal",
  "Idealmente los errores deben ser independientes",
  "La varianza constante mejora resultados",
  "Puede generar divisiones extremas por valores atípicos",
  "No necesita preocuparse por colinealidad",
  "Fácil de entender, especialmente con árboles pequeños",
  "Escalable pero no óptimo en grandes volúmenes sin poda",
  "Usa poda y validación cruzada para evitar sobreajuste",
  "Tiende al sobreajuste si no se poda o se regulariza"
)

tabla_cart <- data.frame(Criterio = criterios, Aplica = aplica, Detalles = detalles)  

require(gt) 

tabla_cart %>%
 gt() %>%
  tab_header(title = "Guía rápida para elegir CART",
             subtitle = "Classification and Regression Tree (CART)") %>%
   tab_footnote(footnote = "Fuente: Elaboración propia") %>%
     tab_options(heading.title.font.size = 14, 
                 heading.subtitle.font.size = 12,
                 table.font.names = "Century Gothic",
                 table.font.size = 10,
                 data_row.padding = px(1)) %>%
      tab_style(style = list(cell_text(align = "left",
                                       weight = 'bold')),
                locations = list(cells_title(groups = c("title")))) %>%
       tab_style(style = list(cell_text(align = "left")),
                 locations = list(cells_title(groups = c("subtitle")))) %>%
        cols_width(starts_with("Detalles") ~ px(500),
                   everything() ~ px(200)) %>%
         as_raw_html() 
```


## Support Vector Machines (SVMs)  

```{r, echo = FALSE}

```


## Iterative Dichotomiser 3 (ID3)

## C4.5

## C5.0

## Chi-squared Automatic Interaction Detection (CHAID) 

## Decision Stump

## Conditional Decision Trees

## M5

