# 🌟 **3. Ensambles (Ensemble Methods)** {-}

**Ejemplos:** Random Forest, AdaBoost, XGBoost, LightGBM   
**Cuándo usarlo:**   

* Cuando buscas alto rendimiento en clasificación o regresión tabular.
* Competencias de datos (como Kaggle).

**Ventajas:** Alta precisión, robustez.   
**Limitaciones:** Difícil de interpretar; más costosos computacionalmente.

---

## Random Forest  {-}  

```{r, echo = FALSE}
criterios <- c(
  "Tipo de modelo",
  "Variable respuesta",
  "Variables predictoras",
  "Relación entre variables",
  "Normalidad de residuos",
  "Independencia de errores",
  "Homoscedasticidad",
  "Sensible a outliers",
  "Multicolinealidad entre predictores",
  "Interpretabilidad",
  "Velocidad y eficiencia",
  "Validación cruzada",
  "No funciona bien si..."
)

aplica <- c(
  "✅ Supervisado",
  "✅ Categórica o Continua",
  "✅ Numéricas y categóricas (requiere codificación)",
  "✅ Captura relaciones no lineales e interacciones complejas",
  "❌ No requiere",
  "✅ Deseable pero no obligatorio",
  "❌ No se asume homoscedasticidad",
  "✅ Robusto a outliers (por agregación)",
  "✅ Robusto (selecciona subconjuntos aleatorios)",
  "⚠️ Moderada (difícil interpretar cientos de árboles)",
  "⚠️ Lento con muchos árboles o datos grandes",
  "✅ Recomendado usar k-fold",
  "❌ Puede sobreajustar si no se ajustan hiperparámetros (e.g. profundidad, número de árboles)"
)

detalles <- c(
  "Ensamble de árboles de decisión, cada uno entrenado en una muestra bootstrap y usando un subconjunto aleatorio de predictores.",
  "En clasificación predice la clase mayoritaria entre árboles; en regresión, el promedio de predicciones.",
  "Acepta muchas variables y selecciona automáticamente las más relevantes por importancia.",
  "Al generar múltiples árboles, capta interacciones no lineales sin necesidad de especificarlas.",
  "No hay supuestos sobre la distribución de los errores.",
  "Los árboles individuales pueden manejar correlación leve; el ensamble mitiga la dependencia.",
  "No necesita homogeneidad de varianza en los errores residuales.",
  "Cada árbol es poco sensible a outliers, y la agregación mejora robustez.",
  "Reduce el problema de colinealidad al seleccionar subconjuntos de variables por árbol.",
  "Es difícil de explicar, aunque se pueden usar métricas de importancia de variables.",
  "Puede volverse lento si se entrenan miles de árboles en datasets muy grandes.",
  "Cross-validation ayuda a evitar overfitting y evaluar generalización.",
  "No es ideal si el interpretabilidad es crítica o el tiempo computacional es limitado."
)

tabla_rf <- data.frame(Criterio = criterios, Aplica = aplica, Detalles = detalles)

tabla_rf %>%
 gt() %>%
  tab_header(title = "Guía rápida para elegir random forest",
             subtitle = "Random Forest") %>%
   tab_footnote(footnote = "Fuente: Elaboración propia") %>%
     tab_options(heading.title.font.size = 14, 
                 heading.subtitle.font.size = 12,
                 table.font.names = "Century Gothic",
                 table.font.size = 10,
                 data_row.padding = px(1)) %>%
      tab_style(style = list(cell_text(align = "left",
                                       weight = 'bold')),
                locations = list(cells_title(groups = c("title")))) %>%
       tab_style(style = list(cell_text(align = "left")),
                 locations = list(cells_title(groups = c("subtitle")))) %>%
        cols_width(starts_with("Detalles") ~ px(500),
                   everything() ~ px(200)) %>%
         as_raw_html() 
```

## Gradient Boosting Machines (GBM)  {-}  

```{r, echo = FALSE}

criterios <- c(
  "Tipo de modelo",
  "Variable respuesta",
  "Variables predictoras",
  "Relación entre variables",
  "Normalidad de residuos",
  "Independencia de errores",
  "Homoscedasticidad",
  "Sensible a outliers",
  "Multicolinealidad entre predictores",
  "Interpretabilidad",
  "Velocidad y eficiencia",
  "Validación cruzada",
  "No funciona bien si..."
)

aplica <- c(
  "✅ Supervisado",
  "✅ Categórica o Continua",
  "✅ Numéricas y categóricas (requiere codificación)",
  "✅ Captura no linealidades e interacciones complejas vía boosting",
  "❌ No requiere",
  "✅ Deseable pero no obligatorio",
  "❌ No se asume homoscedasticidad",
  "⚠️ Moderadamente (los outliers pueden influir en árboles individuales)",
  "✅ Robusto (los arboles manejan colinealidad localmente)",
  "⚠️ Baja (modelo de tipo caja negra con varios árboles secuenciales)",
  "⚠️ Lento con muchos árboles, datos grandes o parámetros altos",
  "✅ Recomendable con k-fold o repeated CV para ajuste de hiperparámetros",
  "❌ Si se tienen pocos datos, muchas categorías o ruido alto"
)

detalles <- c(
  "Ensamble de árboles secuenciales donde cada árbol corrige errores del anterior.",
  "En clasificación se combinan probabilidades; en regresión se promedian predicciones.",
  "Funciona con muchas variables y aprende la importancia automáticamente.",
  "Construye árboles débiles que se enfocan en los errores residuales previos.",
  "No impone supuestos en la distribución de los errores.",
  "Los datos deben ser observaciones independientes; sensible a dependencias temporales.",
  "No requiere varianza constante puesto que se basa en árboles.",
  "Los outliers pueden exagerar los gradientes y forzar ajustes extremos en árboles individuales.",
  "Los árboles reducen impacto de colinealidad, pero múltiples árboles pueden still complicarla.",
  "Difícil de interpretar el conjunto; se pueden usar importance plots o SHAP para explicación.",
  "La construcción secuencial de cientos de árboles puede ser costosa en tiempo y memoria.",
  "La validación cruzada ayuda a determinar tasa de aprendizaje, número de árboles y profundidad.",
  "No es ideal cuando se tienen muy pocos datos o categorías con pocos ejemplos."
)

tabla_gbm <- data.frame(Criterio = criterios, Aplica = aplica, Detalles = detalles)  

tabla_gbm %>%
 gt() %>%
  tab_header(title = "Guía rápida para elegir GBM",
             subtitle = "Gradient Boosting Machines (GBM)") %>%
   tab_footnote(footnote = "Fuente: Elaboración propia") %>%
     tab_options(heading.title.font.size = 14, 
                 heading.subtitle.font.size = 12,
                 table.font.names = "Century Gothic",
                 table.font.size = 10,
                 data_row.padding = px(1)) %>%
      tab_style(style = list(cell_text(align = "left",
                                       weight = 'bold')),
                locations = list(cells_title(groups = c("title")))) %>%
       tab_style(style = list(cell_text(align = "left")),
                 locations = list(cells_title(groups = c("subtitle")))) %>%
        cols_width(starts_with("Detalles") ~ px(500),
                   everything() ~ px(200)) %>%
         as_raw_html() 

```

## Boosting  {-}  

```{r, echo = FALSE}
criterios <- c(
  "Tipo de modelo",
  "Variable respuesta",
  "Variables predictoras",
  "Relación entre variables",
  "Normalidad de residuos",
  "Independencia de errores",
  "Homoscedasticidad",
  "Sensible a outliers",
  "Multicolinealidad entre predictores",
  "Interpretabilidad",
  "Velocidad y eficiencia",
  "Validación cruzada",
  "No funciona bien si..."
)

aplica <- c(
  "✅ Supervisado",
  "✅ Categórica (clasificación) o Continua (regresión)",
  "✅ Numéricas y categóricas (requiere codificación para algunas implementaciones)",
  "✅ Captura no linealidades e interacciones complejas mediante aprendizaje secuencial",
  "❌ No requiere supuestos de normalidad",
  "✅ Deseable, aunque no obligatorio para muchos algoritmos",
  "❌ No se asume homoscedasticidad",
  "⚠️ Moderadamente (puede ajustar demasiado a outliers si no se controla)",
  "✅ Robusto (cada iteración utiliza un subconjunto ponderado de datos)",
  "⚠️ Baja (modelo en su conjunto es tipo caja negra)",
  "⚠️ Lento con muchos árboles o altas iteraciones",
  "✅ Recomendable con k-fold o repeated CV para ajustar tasa de aprendizaje y número de iteraciones",
  "❌ Si se tienen pocos datos, alto ruido o target muy desbalanceado sin ajuste"
)

detalles <- c(
  "Ensamble supervisado que combina varios modelos débiles (ej. árboles pequeños) de forma secuencial",
  "En clasificación se usan votaciones ponderadas; en regresión se suman predicciones graduadas",
  "Acepta variables mixtas; algunas bibliotecas requieren convertir categóricas en dummies",
  "Construye modelos débiles en cada iteración, enfocándose en muestras mal clasificadas o con alto residuo",
  "No exige distribución de errores, ya que se basa en función de pérdida sin supuestos paramétricos",
  "Mejor si los ejemplos son independientes; puede usar técnicas especiales para datos correlacionados",
  "No asume varianza constante, usa función de pérdida directa para optimizar",
  "Los outliers pueden recibir peso excesivo en iteraciones posteriores, por lo que es necesario regularizar o usar robust loss",
  "La selección de variables se hace implícitamente, reduciendo el impacto de colinealidad",
  "Difícil de interpretar directamente; se pueden usar métricas de importancia, SHAP o partial dependence para explicación",
  "Cada iteración entrena un modelo débil, por lo que puede ser costoso si el número de iteraciones es alto",
  "CV ayuda a determinar la tasa de aprendizaje (learning rate), número de iteraciones y complejidad de base learners",
  "No es adecuado si hay muy pocos ejemplos, alta dimensionalidad con poco señal o target extremadamente desequilibrado"
)

tabla_boosting <- data.frame(Criterio = criterios, Aplica = aplica, Detalles = detalles)

tabla_boosting %>%
 gt() %>%
  tab_header(title = "Guía rápida para elegir Boosting",
             subtitle = "Boosting") %>%
   tab_footnote(footnote = "Fuente: Elaboración propia") %>%
     tab_options(heading.title.font.size = 14, 
                 heading.subtitle.font.size = 12,
                 table.font.names = "Century Gothic",
                 table.font.size = 10,
                 data_row.padding = px(1)) %>%
      tab_style(style = list(cell_text(align = "left",
                                       weight = 'bold')),
                locations = list(cells_title(groups = c("title")))) %>%
       tab_style(style = list(cell_text(align = "left")),
                 locations = list(cells_title(groups = c("subtitle")))) %>%
        cols_width(starts_with("Detalles") ~ px(500),
                   everything() ~ px(200)) %>%
         as_raw_html() 
```


## Bootstrapped Aggregation (Bagging)  {-}   

```{r, echo = FALSE}
criterios <- c(
  "Tipo de modelo",
  "Variable respuesta",
  "Variables predictoras",
  "Relación entre variables",
  "Normalidad de residuos",
  "Independencia de errores",
  "Homoscedasticidad",
  "Sensible a outliers",
  "Multicolinealidad entre predictores",
  "Interpretabilidad",
  "Velocidad y eficiencia",
  "Validación cruzada",
  "No funciona bien si..."
)

aplica <- c(
  "✅ Supervisado",
  "✅ Categórica o Continua",
  "✅ Numéricas y categóricas",
  "✅ Captura relaciones no lineales al promediar múltiples modelos",
  "❌ No requiere",
  "✅ Deseable, pero no obligatorio",
  "❌ No se asume homoscedasticidad",
  "✅ Robusto (cada bootstrap reduce el impacto de outliers)",
  "✅ Robusto (la agregación mitiga colinealidad)",
  "⚠️ Moderada (difícil interpretar conjunto de modelos)",
  "⚠️ Moderado (depende del número de árboles y tamaño del dataset)",
  "✅ Recomendable usar k-fold",
  "❌ No es ideal con muy pocos datos o si los base learners son demasiado simples"
)

detalles <- c(
  "Ensamble supervisado que ajusta varios modelos (usualmente árboles) sobre muestras bootstrap y promedia predicciones.",
  "En clasificación predice la clase más votada; en regresión, promedia los valores predichos.",
  "Acepta todo tipo de variables; las categóricas deben codificarse adecuadamente.",
  "Al promediar múltiples modelos, reduce varianza y captura no linealidades implícitamente.",
  "No impone supuestos sobre la distribución de errores.",
  "Los datos deben ser independientes; funciona peor en datos con fuerte autocorrelación sin ajuste.",
  "No requiere varianza constante puesto que se basa en agregación de múltiples predicciones.",
  "Cada muestra bootstrap y árbol es menos sensible a valores extremos; la agregación aumenta robustez.",
  "La selección aleatoria de subconjuntos y bootstrap reduce el efecto de predictores correlacionados.",
  "El modelo final es un conjunto de muchos árboles, lo que dificulta su explicación directa.",
  "Entrenar cientos de árboles toma tiempo, pero es paralelizable; la predicción es relativamente rápida.",
  "CV ayuda a ajustar parámetros como número de árboles y profundidad máxima de cada árbol.",
  "Con pocos ejemplos, los bootstrap no aportan diversidad suficiente; si los base learners son muy simples, no capturan bien patrones complejos."
)

tabla_bagging <- data.frame(Criterio = criterios, Aplica = aplica, Detalles = detalles)

tabla_bagging %>%
 gt() %>%
  tab_header(title = "Guía rápida para elegir bagging",
             subtitle = "Bootstrapped Aggregation (Bagging) ") %>%
   tab_footnote(footnote = "Fuente: Elaboración propia") %>%
     tab_options(heading.title.font.size = 14, 
                 heading.subtitle.font.size = 12,
                 table.font.names = "Century Gothic",
                 table.font.size = 10,
                 data_row.padding = px(1)) %>%
      tab_style(style = list(cell_text(align = "left",
                                       weight = 'bold')),
                locations = list(cells_title(groups = c("title")))) %>%
       tab_style(style = list(cell_text(align = "left")),
                 locations = list(cells_title(groups = c("subtitle")))) %>%
        cols_width(starts_with("Detalles") ~ px(500),
                   everything() ~ px(200)) %>%
         as_raw_html() 
```

## AdaBoost  {-}    

```{r, echo = FALSE}
criterios <- c(
  "Tipo de modelo",
  "Variable respuesta",
  "Variables predictoras",
  "Relación entre variables",
  "Normalidad de residuos",
  "Independencia de errores",
  "Homoscedasticidad",
  "Sensible a outliers",
  "Multicolinealidad entre predictores",
  "Interpretabilidad",
  "Velocidad y eficiencia",
  "Validación cruzada",
  "No funciona bien si..."
)

aplica <- c(
  "✅ Supervisado",
  "✅ Categórica (clasificación) o Continua (regresión adaptada)",
  "✅ Numéricas y categóricas (requiere codificación para algunas implementaciones)",
  "✅ Captura no linealidades e interacciones mediante reponderación iterativa",
  "❌ No requiere supuestos de normalidad en los residuos",
  "✅ Deseable, aunque no obligatorio (mejor si instancias independientes)",
  "❌ No asume homoscedasticidad",
  "⚠️ Moderadamente (outliers pueden obtener demasiado peso durante iteraciones)",
  "✅ Robusto (reduce colinealidad al iterar sobre subconjuntos ponderados)",
  "⚠️ Baja (modelo resultante es especie de ’caja negra’)",
  "⚠️ Lento con muchas iteraciones o datos grandes",
  "✅ Recomendable para ajustar tasa de aprendizaje y número de iteraciones",
  "❌ No es ideal con datos muy ruidosos o clases extremadamente desbalanceadas sin técnicas adicionales"
)

detalles <- c(
  "Ensamble supervisado que combina varios modelos débiles (ej. árboles simples) ajustando pesos según errores anteriores.",
  "En clasificación ajusta pesos para mal clasificados; en regresión, adapta predicción por minimización de pérdida.",
  "Puede trabajar con datos mixtos; para variables categóricas suele usar codificación de dummies.",
  "Cada iteración repondera observaciones difíciles, enfocándose en patrones que previos modelos no capturaron.",
  "No impone distribución de errores; se basa en función de pérdida, no en supuestos paramétricos.",
  "Funciona mejor si cada observación es independiente; sensible a dependencias temporales si no se corrige.",
  "No requiere varianza constante, ya que funciona sobre el error iterativo en lugar de residuos tradicionales.",
  "Outliers difíciles de clasificar tienden a recibir mayor peso, lo que puede sesgar el ensamble si no se controla el learning rate.",
  "La reponderación de muestras atenúa el efecto de predictores correlacionados, pues cada iteración puede focalizarse en subconjuntos distintos.",
  "Es complejo desentrañar la contribución de cada modelo débil; se pueden usar métricas de importancia o SHAP para interpretación.",
  "Cada iteración entrena un modelo débil; muchas iteraciones o modelos complejos pueden ralentizar el entrenamiento.",
  "K-fold o repeated CV ayudan a elegir tasa de aprendizaje (learning rate) y número de iteraciones (trials).",
  "No conviene con instancias altamente ruidosas: se puede sobreajustar rápidamente si la tasa de aprendizaje es alta o no se regula iteraciones."
)

tabla_adaboost <- data.frame(Criterio = criterios, Aplica = aplica, Detalles = detalles)  

tabla_adaboost %>%
 gt() %>%
  tab_header(title = "Guía rápida para elegir adaboost",
             subtitle = "AdaBoost") %>%
   tab_footnote(footnote = "Fuente: Elaboración propia") %>%
     tab_options(heading.title.font.size = 14, 
                 heading.subtitle.font.size = 12,
                 table.font.names = "Century Gothic",
                 table.font.size = 10,
                 data_row.padding = px(1)) %>%
      tab_style(style = list(cell_text(align = "left",
                                       weight = 'bold')),
                locations = list(cells_title(groups = c("title")))) %>%
       tab_style(style = list(cell_text(align = "left")),
                 locations = list(cells_title(groups = c("subtitle")))) %>%
        cols_width(starts_with("Detalles") ~ px(500),
                   everything() ~ px(200)) %>%
         as_raw_html() 
```


## Stacked Generlizaation (Blending)  {-}  

```{r, echo = FALSE}
criterios <- c(
  "Tipo de modelo",
  "Variable respuesta",
  "Variables predictoras",
  "Relación entre variables",
  "Normalidad de residuos",
  "Independencia de errores",
  "Homoscedasticidad",
  "Sensible a outliers",
  "Multicolinealidad entre predictores",
  "Interpretabilidad",
  "Velocidad y eficiencia",
  "Validación cruzada",
  "No funciona bien si..."
)

aplica <- c(
  "✅ Supervisado",
  "✅ Categórica o Continua (depende de los modelos base)",
  "✅ Numéricas y/o categóricas (codificación según modelos base)",
  "✅ Captura relaciones complejas vía combinación de modelos base",
  "❌ No exige supuestos de normalidad en residuos",
  "✅ Deseable, pero no obligatorio (mejor si observaciones independientes)",
  "❌ No se asume homoscedasticidad",
  "⚠️ Moderadamente (outliers afectan modelos base individuales)",
  "⚠️ Puede verse afectado (depende de base learners y correlated features)",
  "⚠️ Baja (modelo meta difícil de interpretar directamente)",
  "⚠️ Lento en entrenamiento y predicción, según número de base learners",
  "✅ Esencial (usar CV anidada para entrenar meta-modelo)",
  "❌ Si datos muy escasos o muy ruidosos, riesgo de sobreajuste"
)

detalles <- c(
  "Ensamble supervisado que combina varias predicciones (base learners) mediante un modelo meta.",
  "El meta-modelo acepta la salida de modelos base; puede predecir clases o valores continuos.",
  "Usa predictores originales para los base learners; algunos requieren dummies, otros no.",
  "Aprende patrones no lineales e interacciones complejas a través de múltiples capas.",
  "No impone distribución normal: cada base learner tiene sus propios supuestos.",
  "Ideal si cada muestra es independiente; sensibles a dependencias en validaciones cruzadas.",
  "No requiere varianza constante, ya que se basa en agregación de predicciones.",
  "Modelos base (p. ej. ARBOTS, SVM) pueden verse influenciados por valores extremos;",
  "Modelos base diversificados reducen colinealidad, pero meta-modelo puede verse afectado.",
  "Difícil atribuir importancia directa; se pueden usar técnicas como SHAP para interpretación.",
  "Entrenamiento de múltiples base learners y meta-modelo incrementa tiempo; predicción también más lenta.",
  "Usar validación cruzada anidada: inner folds para entrenar base learners y stacking, outer folds para evaluar.",
  "No recomendable si hay muy pocos datos (stacking requiere dividir en folds) o si los base learners no aportan diversidad."
)

tabla_stacking <- data.frame(Criterio = criterios, Aplica = aplica, Detalles = detalles)


tabla_stacking %>%
 gt() %>%
  tab_header(title = "Guía rápida para elegir blending",
             subtitle = "Stacked Generlizaation (Blending)")  %>%
   tab_footnote(footnote = "Fuente: Elaboración propia") %>%
     tab_options(heading.title.font.size = 14, 
                 heading.subtitle.font.size = 12,
                 table.font.names = "Century Gothic",
                 table.font.size = 10,
                 data_row.padding = px(1)) %>%
      tab_style(style = list(cell_text(align = "left",
                                       weight = 'bold')),
                locations = list(cells_title(groups = c("title")))) %>%
       tab_style(style = list(cell_text(align = "left")),
                 locations = list(cells_title(groups = c("subtitle")))) %>%
        cols_width(starts_with("Detalles") ~ px(500),
                   everything() ~ px(200)) %>%
         as_raw_html() 
```


## Gradient Boosted Regression Trees (GBRT)  {-}  

```{r, echo = FALSE}
criterios <- c(
  "Tipo de modelo",
  "Variable respuesta",
  "Variables predictoras",
  "Relación entre variables",
  "Normalidad de residuos",
  "Independencia de errores",
  "Homoscedasticidad",
  "Sensible a outliers",
  "Multicolinealidad entre predictores",
  "Interpretabilidad",
  "Velocidad y eficiencia",
  "Validación cruzada",
  "No funciona bien si..."
)

aplica <- c(
  "✅ Supervisado",
  "✅ Continua (regresión)",
  "✅ Numéricas y categóricas (requiere codificación para ciertas implementaciones)",
  "✅ Captura no linealidades e interacciones complejas mediante boosting de árboles",
  "❌ No requiere supuestos de normalidad en residuos",
  "✅ Deseable, aunque no obligatorio (mejor si instancias independientes)",
  "❌ No asume homoscedasticidad",
  "⚠️ Moderadamente (outliers pueden influir en árboles individuales)",
  "✅ Robusto (los árboles reducen el impacto de colinealidad localmente)",
  "⚠️ Baja (modelo en su conjunto es “caja negra”)",
  "⚠️ Lento con muchos árboles o datos extensos",
  "✅ Recomendable usar k-fold o repeated CV para ajuste de hiperparámetros",
  "❌ No es ideal si hay muy pocos datos o ruido excesivo"
)

detalles <- c(
  "Ensamble de árboles de regresión secuenciales donde cada árbol corrige errores del anterior mediante gradiente.",
  "Predice valores continuos sumando las predicciones ponderadas de múltiples árboles débiles.",
  "Funciona con variables mixtas; las categóricas suelen transformarse en dummies.",
  "Cada nuevo árbol se enfoca en los residuos del modelo anterior, capturando patrones complejos.",
  "No impone distribución normal porque optimiza una función de pérdida (por ejemplo, MSE) directamente.",
  "Mejor si las observaciones no están correlacionadas en el tiempo; ajustar para series si es necesario.",
  "No requiere varianza constante puesto que se basa en árboles, no en un modelo paramétrico de errores.",
  "Los valores extremos pueden provocar ajustes excesivos en árboles individuales; usar tasa de aprendizaje baja ayuda a mitigar.",
  "Los árboles reducen el impacto de variables correlacionadas, aunque múltiples iteraciones pueden complicar interpretaciones.",
  "Difícil de interpretar directamente; se puede usar importancia de variables o herramientas como SHAP para explicación.",
  "Cada iteración entrena un árbol nuevo; muchos árboles o gran profundidad de árbol incrementan el tiempo de entrenamiento.",
  "CV ayuda a determinar parámetros como tasa de aprendizaje (`learning_rate`), número de árboles (`n.trees`) y profundidad máxima (`max_depth`).",
  "No es adecuado cuando el dataset es muy pequeño o extremadamente ruidoso, ya que puede sobreajustar fácilmente."
)

tabla_gbrt <- data.frame(Criterio = criterios, Aplica = aplica, Detalles = detalles)

tabla_gbrt %>%
 gt() %>%
  tab_header(title = "Guía rápida para elegir GBRT",
             subtitle = "Gradient Boosted Regression Trees (GBRT)")  %>%
   tab_footnote(footnote = "Fuente: Elaboración propia") %>%
     tab_options(heading.title.font.size = 14, 
                 heading.subtitle.font.size = 12,
                 table.font.names = "Century Gothic",
                 table.font.size = 10,
                 data_row.padding = px(1)) %>%
      tab_style(style = list(cell_text(align = "left",
                                       weight = 'bold')),
                locations = list(cells_title(groups = c("title")))) %>%
       tab_style(style = list(cell_text(align = "left")),
                 locations = list(cells_title(groups = c("subtitle")))) %>%
        cols_width(starts_with("Detalles") ~ px(500),
                   everything() ~ px(200)) %>%
         as_raw_html() 
```



## XGBoost  {-}   

```{r, echo = FALSE}
criterios <- c(
  "Tipo de modelo",
  "Variable respuesta",
  "Variables predictoras",
  "Relación entre variables",
  "Normalidad de residuos",
  "Independencia de errores",
  "Homoscedasticidad",
  "Sensible a outliers",
  "Multicolinealidad entre predictores",
  "Interpretabilidad",
  "Velocidad y eficiencia",
  "Validación cruzada",
  "No funciona bien si..."
)

aplica <- c(
  "✅ Supervisado",
  "✅ Continua (regresión) o Categórica (clasificación)",
  "✅ Numéricas y categóricas (requiere codificación para dummies o label encoding)",
  "✅ Captura no linealidades e interacciones complejas vía árboles en boosting",
  "❌ No requiere supuestos de normalidad",
  "✅ Deseable, aunque no obligatorio (mejor si instancias independientes)",
  "❌ No asume homoscedasticidad",
  "⚠️ Moderadamente (puede sobreajustar a outliers si no regula)",
  "✅ Robusto (reduce efecto de colinealidad al usar árboles secuenciales)",
  "⚠️ Baja (modelo complejo y tipo ’caja negra’)",
  "✅ Muy rápido y escalable (implementación optimizada, paralelizable)",
  "✅ Recomendable usar k-fold o repeated CV para ajustar hiperparámetros",
  "❌ No es ideal con datos muy pequeños, ruido alto o target extremadamente desbalanceado sin ajuste"
)

detalles <- c(
  "Ensamble supervisado que combina múltiples árboles débiles optimizados con gradiente descendente acelerado.",
  "En regresión predice valores continuos; en clasificación combina probabilidades o clases mediante log-loss o multiclass objectives.",
  "Acepta variables mixtas; las categóricas deben convertirse a formatos compatibles (p. ej. factor numerico, one-hot encoding).",
  "Cada iteración ajusta un nuevo árbol enfocándose en los residuos del modelo anterior, capturando patrones complejos.",
  "No impone distribución paramétrica de errores, ya que optimiza funciones de pérdida directamente.",
  "Funciona mejor si cada muestra es independiente; sensible a series de tiempo sin preparación apropiada.",
  "No requiere varianza constante, porque basa la optimización en gradientes del loss, no en supuestos de error.",
  "Los outliers difíciles de predecir pueden recibir demasiado peso en iteraciones sucesivas; usar _learning_rate_ bajo y _max_depth_ pequeño para regular.",
  "Los árboles reducen el impacto de variables altamente correlacionadas, aunque múltiples iteraciones pueden aún privilegiar características correlacionadas.",
  "Difícil interpretar directamente cada árbol; se utilizan métricas de importancia, SHAP values o partial dependence plots para explicación.",
  "Implementación en C++ altamente optimizada (CPU/GPU), permite entrenamiento muy rápido incluso con millones de filas.",
  "Validación cruzada anidada o simple ayuda a elegir hiperparámetros como `eta` (learning_rate), `nrounds` (número de árboles), `max_depth`, `subsample`, `colsample_bytree`.",
  "No conviene con datasets muy pequeños, ya que puede sobreajustar; tampoco si el ruido es muy alto y no se regula bien la complejidad."
)

tabla_xgboost <- data.frame(Criterio = criterios, Aplica = aplica, Detalles = detalles)

tabla_xgboost %>%
 gt() %>%
  tab_header(title = "Guía rápida para elegir xgboost",
             subtitle = "XGBoost")  %>%
   tab_footnote(footnote = "Fuente: Elaboración propia") %>%
     tab_options(heading.title.font.size = 14, 
                 heading.subtitle.font.size = 12,
                 table.font.names = "Century Gothic",
                 table.font.size = 10,
                 data_row.padding = px(1)) %>%
      tab_style(style = list(cell_text(align = "left",
                                       weight = 'bold')),
                locations = list(cells_title(groups = c("title")))) %>%
       tab_style(style = list(cell_text(align = "left")),
                 locations = list(cells_title(groups = c("subtitle")))) %>%
        cols_width(starts_with("Detalles") ~ px(500),
                   everything() ~ px(200)) %>%
         as_raw_html() 
```

## LightGBM  {-}    

```{r, echo = FALSE}
criterios <- c(
  "Tipo de modelo",
  "Variable respuesta",
  "Variables predictoras",
  "Relación entre variables",
  "Normalidad de residuos",
  "Independencia de errores",
  "Homoscedasticidad",
  "Sensible a outliers",
  "Multicolinealidad entre predictores",
  "Interpretabilidad",
  "Velocidad y eficiencia",
  "Validación cruzada",
  "No funciona bien si..."
)

aplica <- c(
  "✅ Supervisado",
  "✅ Continua (regresión) o Categórica (clasificación)",
  "✅ Numéricas y categóricas (requiere codificación apropiada)",
  "✅ Captura no linealidades e interacciones mediante árboles en boosting",
  "❌ No requiere supuestos de normalidad",
  "✅ Deseable, aunque no obligatorio (mejor si instancias independientes)",
  "❌ No asume homoscedasticidad",
  "⚠️ Moderadamente (los outliers pueden influir en pesos de hojas)",
  "✅ Robusto (usa histogram-based split que atenúa colinealidad)",
  "⚠️ Baja (modelo complejo tipo ‘caja negra’)",
  "✅ Muy rápido y escalable (optimized gradient-based)",
  "✅ Recomendable usar k-fold o repeated CV para ajustar hiperparámetros",
  "❌ No conviene con datos muy pequeños o muy ruidosos sin regularización"
)

detalles <- c(
  "Ensamble supervisado que entrenan árboles de decisión usando histogram-based gradient boosting.",
  "En regresión predice valores continuos; en clasificación maximiza log-loss u otras funciones objetivo.",
  "Acepta variables mixtas; las categóricas deben convertirse a formato numérico o usar encoding interno.",
  "Cada iteración ajusta un árbol enfocándose en los residuos del anterior, capturando patrones complejos.",
  "No impone distribución paramétrica de errores; optimiza la función de pérdida directamente.",
  "Funciona mejor si las muestras son independientes; sensible a series de tiempo sin preparación adecuada.",
  "No requiere varianza constante, dado que es un método basado en árbol, no en supuestos de error.",
  "Los valores extremos pueden afectar el cálculo de gradientes y splits; usar regularización y parámetros de manejo de outliers.",
  "La división basada en histogramas reduce el impacto de predictores altamente correlacionados.",
  "Difícil interpretar cada árbol; se utilizan métricas de importancia y herramientas como SHAP para explicación.",
  "Implementación en C++ altamente optimizada que permite entrenamiento muy rápido incluso con grandes volúmenes de datos.",
  "CV ayuda a elegir parámetros como `learning_rate`, `num_leaves`, `max_depth`, `feature_fraction`, `bagging_fraction`.",
  "No es ideal si el dataset es muy pequeño, pues el boosting puede sobreajustar; tampoco con mucho ruido sin regularización adecuada."
)

tabla_lightgbm <- data.frame(Criterio = criterios, Aplica = aplica, Detalles = detalles)

tabla_lightgbm %>%
 gt() %>%
  tab_header(title = "Guía rápida para elegir LightGBM",
             subtitle = "LightGBM")  %>%
   tab_footnote(footnote = "Fuente: Elaboración propia") %>%
     tab_options(heading.title.font.size = 14, 
                 heading.subtitle.font.size = 12,
                 table.font.names = "Century Gothic",
                 table.font.size = 10,
                 data_row.padding = px(1)) %>%
      tab_style(style = list(cell_text(align = "left",
                                       weight = 'bold')),
                locations = list(cells_title(groups = c("title")))) %>%
       tab_style(style = list(cell_text(align = "left")),
                 locations = list(cells_title(groups = c("subtitle")))) %>%
        cols_width(starts_with("Detalles") ~ px(500),
                   everything() ~ px(200)) %>%
         as_raw_html() 
```

