# 🌟 **3. Ensambles (Ensemble Methods)** {-}

**Ejemplos:** Random Forest, AdaBoost, XGBoost, LightGBM   
**Cuándo usarlo:**   

* Cuando buscas alto rendimiento en clasificación o regresión tabular.
* Competencias de datos (como Kaggle).

**Ventajas:** Alta precisión, robustez.   
**Limitaciones:** Difícil de interpretar; más costosos computacionalmente.

---

## Random Forest  {-}  

```{r, echo = FALSE}
criterios <- c(
  "Tipo de modelo",
  "Variable respuesta",
  "Variables predictoras",
  "Relación entre variables",
  "Normalidad de residuos",
  "Independencia de errores",
  "Homoscedasticidad",
  "Sensible a outliers",
  "Multicolinealidad entre predictores",
  "Interpretabilidad",
  "Velocidad y eficiencia",
  "Validación cruzada",
  "No funciona bien si..."
)

aplica <- c(
  "✅ Supervisado",
  "✅ Categórica o Continua",
  "✅ Numéricas y categóricas (requiere codificación)",
  "✅ Captura relaciones no lineales e interacciones complejas",
  "❌ No requiere",
  "✅ Deseable pero no obligatorio",
  "❌ No se asume homoscedasticidad",
  "✅ Robusto a outliers (por agregación)",
  "✅ Robusto (selecciona subconjuntos aleatorios)",
  "⚠️ Moderada (difícil interpretar cientos de árboles)",
  "⚠️ Lento con muchos árboles o datos grandes",
  "✅ Recomendado usar k-fold",
  "❌ Puede sobreajustar si no se ajustan hiperparámetros (e.g. profundidad, número de árboles)"
)

detalles <- c(
  "Ensamble de árboles de decisión, cada uno entrenado en una muestra bootstrap y usando un subconjunto aleatorio de predictores.",
  "En clasificación predice la clase mayoritaria entre árboles; en regresión, el promedio de predicciones.",
  "Acepta muchas variables y selecciona automáticamente las más relevantes por importancia.",
  "Al generar múltiples árboles, capta interacciones no lineales sin necesidad de especificarlas.",
  "No hay supuestos sobre la distribución de los errores.",
  "Los árboles individuales pueden manejar correlación leve; el ensamble mitiga la dependencia.",
  "No necesita homogeneidad de varianza en los errores residuales.",
  "Cada árbol es poco sensible a outliers, y la agregación mejora robustez.",
  "Reduce el problema de colinealidad al seleccionar subconjuntos de variables por árbol.",
  "Es difícil de explicar, aunque se pueden usar métricas de importancia de variables.",
  "Puede volverse lento si se entrenan miles de árboles en datasets muy grandes.",
  "Cross-validation ayuda a evitar overfitting y evaluar generalización.",
  "No es ideal si el interpretabilidad es crítica o el tiempo computacional es limitado."
)

tabla_rf <- data.frame(Criterio = criterios, Aplica = aplica, Detalles = detalles)

tabla_rf %>%
 gt() %>%
  tab_header(title = "Guía rápida para elegir random forest",
             subtitle = "Random Forest") %>%
   tab_footnote(footnote = "Fuente: Elaboración propia") %>%
     tab_options(heading.title.font.size = 14, 
                 heading.subtitle.font.size = 12,
                 table.font.names = "Century Gothic",
                 table.font.size = 10,
                 data_row.padding = px(1)) %>%
      tab_style(style = list(cell_text(align = "left",
                                       weight = 'bold')),
                locations = list(cells_title(groups = c("title")))) %>%
       tab_style(style = list(cell_text(align = "left")),
                 locations = list(cells_title(groups = c("subtitle")))) %>%
        cols_width(starts_with("Detalles") ~ px(500),
                   everything() ~ px(200)) %>%
         as_raw_html() 
```

## Gradient Boosting Machines (GBM)  {-}  

```{r, echo = FALSE}

criterios <- c(
  "Tipo de modelo",
  "Variable respuesta",
  "Variables predictoras",
  "Relación entre variables",
  "Normalidad de residuos",
  "Independencia de errores",
  "Homoscedasticidad",
  "Sensible a outliers",
  "Multicolinealidad entre predictores",
  "Interpretabilidad",
  "Velocidad y eficiencia",
  "Validación cruzada",
  "No funciona bien si..."
)

aplica <- c(
  "✅ Supervisado",
  "✅ Categórica o Continua",
  "✅ Numéricas y categóricas (requiere codificación)",
  "✅ Captura no linealidades e interacciones complejas vía boosting",
  "❌ No requiere",
  "✅ Deseable pero no obligatorio",
  "❌ No se asume homoscedasticidad",
  "⚠️ Moderadamente (los outliers pueden influir en árboles individuales)",
  "✅ Robusto (los arboles manejan colinealidad localmente)",
  "⚠️ Baja (modelo de tipo caja negra con varios árboles secuenciales)",
  "⚠️ Lento con muchos árboles, datos grandes o parámetros altos",
  "✅ Recomendable con k-fold o repeated CV para ajuste de hiperparámetros",
  "❌ Si se tienen pocos datos, muchas categorías o ruido alto"
)

detalles <- c(
  "Ensamble de árboles secuenciales donde cada árbol corrige errores del anterior.",
  "En clasificación se combinan probabilidades; en regresión se promedian predicciones.",
  "Funciona con muchas variables y aprende la importancia automáticamente.",
  "Construye árboles débiles que se enfocan en los errores residuales previos.",
  "No impone supuestos en la distribución de los errores.",
  "Los datos deben ser observaciones independientes; sensible a dependencias temporales.",
  "No requiere varianza constante puesto que se basa en árboles.",
  "Los outliers pueden exagerar los gradientes y forzar ajustes extremos en árboles individuales.",
  "Los árboles reducen impacto de colinealidad, pero múltiples árboles pueden still complicarla.",
  "Difícil de interpretar el conjunto; se pueden usar importance plots o SHAP para explicación.",
  "La construcción secuencial de cientos de árboles puede ser costosa en tiempo y memoria.",
  "La validación cruzada ayuda a determinar tasa de aprendizaje, número de árboles y profundidad.",
  "No es ideal cuando se tienen muy pocos datos o categorías con pocos ejemplos."
)

tabla_gbm <- data.frame(Criterio = criterios, Aplica = aplica, Detalles = detalles)  

tabla_gbm %>%
 gt() %>%
  tab_header(title = "Guía rápida para elegir GBM",
             subtitle = "Gradient Boosting Machines (GBM)") %>%
   tab_footnote(footnote = "Fuente: Elaboración propia") %>%
     tab_options(heading.title.font.size = 14, 
                 heading.subtitle.font.size = 12,
                 table.font.names = "Century Gothic",
                 table.font.size = 10,
                 data_row.padding = px(1)) %>%
      tab_style(style = list(cell_text(align = "left",
                                       weight = 'bold')),
                locations = list(cells_title(groups = c("title")))) %>%
       tab_style(style = list(cell_text(align = "left")),
                 locations = list(cells_title(groups = c("subtitle")))) %>%
        cols_width(starts_with("Detalles") ~ px(500),
                   everything() ~ px(200)) %>%
         as_raw_html() 

```

## Boosting  {-}  

```{r, echo = FALSE}
criterios <- c(
  "Tipo de modelo",
  "Variable respuesta",
  "Variables predictoras",
  "Relación entre variables",
  "Normalidad de residuos",
  "Independencia de errores",
  "Homoscedasticidad",
  "Sensible a outliers",
  "Multicolinealidad entre predictores",
  "Interpretabilidad",
  "Velocidad y eficiencia",
  "Validación cruzada",
  "No funciona bien si..."
)

aplica <- c(
  "✅ Supervisado",
  "✅ Categórica (clasificación) o Continua (regresión)",
  "✅ Numéricas y categóricas (requiere codificación para algunas implementaciones)",
  "✅ Captura no linealidades e interacciones complejas mediante aprendizaje secuencial",
  "❌ No requiere supuestos de normalidad",
  "✅ Deseable, aunque no obligatorio para muchos algoritmos",
  "❌ No se asume homoscedasticidad",
  "⚠️ Moderadamente (puede ajustar demasiado a outliers si no se controla)",
  "✅ Robusto (cada iteración utiliza un subconjunto ponderado de datos)",
  "⚠️ Baja (modelo en su conjunto es tipo caja negra)",
  "⚠️ Lento con muchos árboles o altas iteraciones",
  "✅ Recomendable con k-fold o repeated CV para ajustar tasa de aprendizaje y número de iteraciones",
  "❌ Si se tienen pocos datos, alto ruido o target muy desbalanceado sin ajuste"
)

detalles <- c(
  "Ensamble supervisado que combina varios modelos débiles (ej. árboles pequeños) de forma secuencial",
  "En clasificación se usan votaciones ponderadas; en regresión se suman predicciones graduadas",
  "Acepta variables mixtas; algunas bibliotecas requieren convertir categóricas en dummies",
  "Construye modelos débiles en cada iteración, enfocándose en muestras mal clasificadas o con alto residuo",
  "No exige distribución de errores, ya que se basa en función de pérdida sin supuestos paramétricos",
  "Mejor si los ejemplos son independientes; puede usar técnicas especiales para datos correlacionados",
  "No asume varianza constante, usa función de pérdida directa para optimizar",
  "Los outliers pueden recibir peso excesivo en iteraciones posteriores, por lo que es necesario regularizar o usar robust loss",
  "La selección de variables se hace implícitamente, reduciendo el impacto de colinealidad",
  "Difícil de interpretar directamente; se pueden usar métricas de importancia, SHAP o partial dependence para explicación",
  "Cada iteración entrena un modelo débil, por lo que puede ser costoso si el número de iteraciones es alto",
  "CV ayuda a determinar la tasa de aprendizaje (learning rate), número de iteraciones y complejidad de base learners",
  "No es adecuado si hay muy pocos ejemplos, alta dimensionalidad con poco señal o target extremadamente desequilibrado"
)

tabla_boosting <- data.frame(Criterio = criterios, Aplica = aplica, Detalles = detalles)

tabla_boosting %>%
 gt() %>%
  tab_header(title = "Guía rápida para elegir Boosting",
             subtitle = "Boosting") %>%
   tab_footnote(footnote = "Fuente: Elaboración propia") %>%
     tab_options(heading.title.font.size = 14, 
                 heading.subtitle.font.size = 12,
                 table.font.names = "Century Gothic",
                 table.font.size = 10,
                 data_row.padding = px(1)) %>%
      tab_style(style = list(cell_text(align = "left",
                                       weight = 'bold')),
                locations = list(cells_title(groups = c("title")))) %>%
       tab_style(style = list(cell_text(align = "left")),
                 locations = list(cells_title(groups = c("subtitle")))) %>%
        cols_width(starts_with("Detalles") ~ px(500),
                   everything() ~ px(200)) %>%
         as_raw_html() 
```


## Bootstrapped Aggregation (Bagging)  {-}   

```{r, echo = FALSE}

```

## AdaBoost  {-}    

```{r, echo = FALSE}

```


## Stacked Generalization (Blending)  {-}  

```{r, echo = FALSE}

```


## Gradient Boosted Regression Trees (GBRT)  {-}  

```{r, echo = FALSE}

```



## XGBoost  {-}   

```{r, echo = FALSE}

```

## LightGBM  {-}    

```{r, echo = FALSE}

```

