# 🧠 **4. Redes Neuronales y Deep Learning** {-}  

**Ejemplos:** MLP, CNN, RNN, Transformers   
**Cuándo usarlo:**   

* Imágenes (CNN), texto y lenguaje natural (Transformers), series temporales (RNN/LSTM).
* Grandes volúmenes de datos no estructurados.

**Ventajas:** Muy poderosos para datos complejos y no estructurados.   
**Limitaciones:** Requieren mucha data y poder computacional. Menor interpretabilidad.

---


## Radial Basis Function Network (RBFN)  {-}     

```{r, echo = FALSE}
criterios <- c(
  "Tipo de modelo",
  "Variable respuesta",
  "Variables predictoras",
  "Relación entre variables",
  "Normalidad de residuos",
  "Independencia de errores",
  "Homoscedasticidad",
  "Sensible a outliers",
  "Multicolinealidad entre predictores",
  "Interpretabilidad",
  "Velocidad y eficiencia",
  "Validación cruzada",
  "No funciona bien si..."
)

aplica <- c(
  "✅ Supervisado",
  "✅ Continua (regresión) o Categórica (clasificación)",
  "✅ Numéricas (requiere normalización), Categóricas como dummies",
  "✅ Captura no linealidades mediante funciones base radiales",
  "❌ No requiere supuestos de normalidad",
  "✅ Deseable, pero no obligatorio (mejor si muestras i.i.d.)",
  "❌ No asume varianza constante",
  "⚠️ Moderadamente (centros pueden verse alterados por outliers)",
  "⚠️ Puede influir en la selección de centros, pero no tan crítico como en OLS",
  "⚠️ Baja (la capa oculta con RBF es difícil de interpretar)",
  "⚠️ Moderada (depende de número de centros y dimensiones)",
  "✅ Recomendable para ajustar número de bases y spread",
  "❌ Datos muy grandes o alta dimensionalidad sin reducción, mucho ruido"
)

detalles <- c(
  "Red neuronal de una capa oculta con funciones radial basis como activación.",
  "Para regresión predice un valor continuo; para clasificación usa votación o softmax sobre salidas.",
  "Requiere que las características numéricas estén escaladas; las categóricas deben convertirse a variables indicadoras.",
  "Cada neurona oculta calcula una función gaussiana (u otra RBF) centrada en un punto, captando curvas suaves.",
  "No impone distribución normal en los errores, pues optimiza en función de mínimos cuadrados o cross-entropy.",
  "Funciona mejor si las observaciones son independientes; sensible a estructuras de dependencia sin modelar.",
  "No requiere homocedasticidad ya que no se basa en un modelo paramétrico de error con varianza fija.",
  "Los valores extremos pueden desplazar los centros de las RBF, afectando la forma del modelo.",
  "La colinealidad puede dificultar la determinación de centros óptimos, pero no invalida el ajuste.",
  "Las neuronas ocultas representan combinaciones complejas de características, por lo que el modelo es tipo 'caja negra'.",
  "El entrenamiento implica fijar o aprender centros y spreads; para muchos centros o dimensiones altas, el costo crece rápido.",
  "Se usa CV para elegir el número de bases (centros) y el parámetro de ancho (`sigma` o `spread`) para evitar sobreajuste.",
  "No conviene cuando hay decenas de miles de características sin reducción previa o cuando el ruido es muy alto."
)

tabla_rbfn <- data.frame(Criterio = criterios, Aplica = aplica, Detalles = detalles)

tabla_rbfn %>%
 gt() %>%
  tab_header(title = "Guía rápida para elegir RBFN",
             subtitle = "Radial Basis Function Network (RBFN)")  %>%
   tab_footnote(footnote = "Fuente: Elaboración propia") %>%
     tab_options(heading.title.font.size = 14, 
                 heading.subtitle.font.size = 12,
                 table.font.names = "Century Gothic",
                 table.font.size = 10,
                 data_row.padding = px(1)) %>%
      tab_style(style = list(cell_text(align = "left",
                                       weight = 'bold')),
                locations = list(cells_title(groups = c("title")))) %>%
       tab_style(style = list(cell_text(align = "left")),
                 locations = list(cells_title(groups = c("subtitle")))) %>%
        cols_width(starts_with("Detalles") ~ px(500),
                   everything() ~ px(200)) %>%
         as_raw_html() 
```

## Perceptron  {-}    

```{r, echo = FALSE}
criterios <- c(
  "Tipo de modelo",
  "Variable respuesta",
  "Variables predictoras",
  "Relación entre variables",
  "Normalidad de residuos",
  "Independencia de errores",
  "Homoscedasticidad",
  "Sensible a outliers",
  "Multicolinealidad entre predictores",
  "Interpretabilidad",
  "Velocidad y eficiencia",
  "Validación cruzada",
  "No funciona bien si..."
)

aplica <- c(
  "✅ Supervisado",
  "✅ Categórica binaria (0/1)",
  "✅ Numéricas (requiere normalizar), Categóricas como dummies",
  "⚠️ Aprendizaje lineal: separabilidad lineal requerida",
  "❌ No requiere",
  "✅ Deseable, pero no obligatorio (mejor si muestras i.i.d.)",
  "❌ No se asume homoscedasticidad",
  "⚠️ Moderado (outliers pueden cambiar el hiperplano)",
  "⚠️ Afecta la convergencia si está muy alta",
  "⚠️ Baja (modelo básico de una capa sin capas ocultas)",
  "✅ Muy rápido para datasets medianos",
  "✅ Útil para evaluar margen de separación",
  "❌ No sirve si las clases no son linealmente separables"
)

detalles <- c(
  "Red neuronal de una sola capa que ajusta un hiperplano separador.",
  "Diseñado para clasificación binaria; no predice valores continuos.",
  "Todas las features deben ser numéricas y escaladas; las categóricas deben convertirse en indicadores.",
  "Busca maximizar el margen de separación lineal entre dos clases; no captura no linealidades.",
  "No exige distribución normal de errores ya que optimiza con perceptrón simple.",
  "Funciona mejor si las instancias son independientes; sensible a dependencias temporales sin ajuste.",
  "No se basa en varianza de errores; el algoritmo actualiza pesos sin supuestos de varianza.",
  "Los valores extremos cercanos al margen pueden forzar ajustes bruscos de pesos.",
  "La colinealidad puede ralentizar la convergencia, aunque no impide la definición de hiperplano.",
  "Fácil de entender: el peso de cada característica indica dirección del hiperplano.",
  "Entrenamiento rápido usando regla de aprendizaje por error; escalable a datos medianos.",
  "Se usa CV para ajustar tasa de aprendizaje y número de épocas para evitar bajo/sobreajuste.",
  "Inútil si las clases no se pueden separar linealmente; requiere extensiones (por ejemplo, kernel) para no linealidad."
)

tabla_perceptron <- data.frame(Criterio = criterios, Aplica = aplica, Detalles = detalles)

tabla_perceptron %>%
 gt() %>%
  tab_header(title = "Guía rápida para elegir perceptron",
             subtitle = "Perceptron")  %>%
   tab_footnote(footnote = "Fuente: Elaboración propia") %>%
     tab_options(heading.title.font.size = 14, 
                 heading.subtitle.font.size = 12,
                 table.font.names = "Century Gothic",
                 table.font.size = 10,
                 data_row.padding = px(1)) %>%
      tab_style(style = list(cell_text(align = "left",
                                       weight = 'bold')),
                locations = list(cells_title(groups = c("title")))) %>%
       tab_style(style = list(cell_text(align = "left")),
                 locations = list(cells_title(groups = c("subtitle")))) %>%
        cols_width(starts_with("Detalles") ~ px(500),
                   everything() ~ px(200)) %>%
         as_raw_html() 
```

## Back - Propagation  {-}  

```{r, echo = FALSE}
criterios <- c(
  "Tipo de modelo",
  "Variable respuesta",
  "Variables predictoras",
  "Relación entre variables",
  "Normalidad de residuos",
  "Independencia de errores",
  "Homoscedasticidad",
  "Sensible a outliers",
  "Multicolinealidad entre predictores",
  "Interpretabilidad",
  "Velocidad y eficiencia",
  "Validación cruzada",
  "No funciona bien si..."
)

aplica <- c(
  "✅ Supervisado",
  "✅ Categórica (clasificación) o Continua (regresión)",
  "✅ Numéricas (requiere normalizar), Categóricas como dummies",
  "✅ Captura relaciones no lineales profundas",
  "❌ No requiere",
  "✅ Deseable, aunque no obligatorio",
  "❌ No se asume homoscedasticidad",
  "⚠️ Elevado (puede requerir robustez ante valores extremos)",
  "⚠️ Puede ralentizar convergencia si es muy alta",
  "⚠️ Baja (modelo de “caja negra”)",
  "⚠️ Depende de la arquitectura y tamaño del dataset",
  "✅ Recomendable para ajustar tasas de aprendizaje, capas y neuronas",
  "❌ No conviene con datos muy pequeños o alta dimensionalidad sin regularizar"
)

detalles <- c(
  "Algoritmo para entrenar redes neuronales multicapa ajustando pesos por retropropagación del error.",
  "En clasificación usa softmax o sigmoide en salida; en regresión, capa lineal para valor continuo.",
  "Debe escalarse cada característica; las categóricas transformarse a variables indicadoras antes de entrenar.",
  "Aprende funciones arbitrariamente complejas activando múltiples capas ocultas con funciones no lineales.",
  "No impone distribución específica en errores, se optimiza vía descenso de gradiente.",
  "Mejor si las observaciones son independientes; sensible a secuencias sin ajustes específicos.",
  "No requiere varianza constante, ya que los pesos se ajustan adaptativamente durante el entrenamiento.",
  "Valores extremos pueden causar activaciones saturadas (vanishing/exploding gradients) si no se manejan.",
  "Predictores muy correlacionados pueden ralentizar la convergencia; Batch Normalization ayuda a mitigar.",
  "Difícil interpretar cada peso individual; se usan técnicas como LIME o SHAP para explicar decisiones.",
  "El tiempo crece con número de capas, neuronas y epochs; GPUs aceleran el proceso.",
  "Cross-validation (o k-fold) ayuda a elegir número de capas, neuronas por capa, tasa de aprendizaje y regularización.",
  "No funciona bien con datasets pequeños (overfitting fácil) o ruido elevado sin técnicas de regularización."
)

tabla_backprop <- data.frame(Criterio = criterios, Aplica = aplica, Detalles = detalles)

tabla_backprop %>%
 gt() %>%
  tab_header(title = "Guía rápida para elegir back-propagation",
             subtitle = "Back - Propagation")  %>%
   tab_footnote(footnote = "Fuente: Elaboración propia") %>%
     tab_options(heading.title.font.size = 14, 
                 heading.subtitle.font.size = 12,
                 table.font.names = "Century Gothic",
                 table.font.size = 10,
                 data_row.padding = px(1)) %>%
      tab_style(style = list(cell_text(align = "left",
                                       weight = 'bold')),
                locations = list(cells_title(groups = c("title")))) %>%
       tab_style(style = list(cell_text(align = "left")),
                 locations = list(cells_title(groups = c("subtitle")))) %>%
        cols_width(starts_with("Detalles") ~ px(500),
                   everything() ~ px(200)) %>%
         as_raw_html()  
```

## Hopfield Network  {-}  

```{r, echo = FALSE}
criterios <- c(
  "Tipo de modelo",
  "Variable respuesta",
  "Variables predictoras",
  "Relación entre variables",
  "Normalidad de residuos",
  "Independencia de errores",
  "Homoscedasticidad",
  "Sensible a outliers",
  "Multicolinealidad entre predictores",
  "Interpretabilidad",
  "Velocidad y eficiencia",
  "Validación cruzada",
  "No funciona bien si..."
)

aplica <- c(
  "⚠️ No es supervisado en el sentido clásico",
  "⚠️ No hay “target” continuo o categórico (almacenamiento de patrones)",
  "✅ Variables binarias o valores discretizados (patrones binarios)",
  "✅ Correlaciona patrones con pesos simétricos entre neuronas",
  "❌ No aplica (no hay residuos paramétricos)",
  "✅ Deseable, aunque no obligatorio (los estados deben actualizarse sin bucles no deseados)",
  "❌ No aplica (no modela varianza de errores)",
  "⚠️ Muy sensible (un solo nodo saturado puede distorsionar la red)",
  "⚠️ Puede verse afectado si los patrones de entrenamiento tienen redundancia fuerte",
  "⚠️ Media (la dinámica de atração es interpretable, pero las conexiones pueden ser complejas)",
  "⚠️ Moderada (dependiendo del número de neuronas y estados síncronos/asíncronos)",
  "❌ No se usa tradicionalmente, pero se puede validar estabilidad de memorias con pruebas de convergencia",
  "⚠️ No sirve si los patrones no son binarios o si hay alto ruido en entradas asociativas"
)

detalles <- c(
  "Red neuronal recurrente para recuperación asociativa de patrones, no requiere pares X→y.",
  "No predice una variable externa, recupera patrones completos a partir de entradas parciales o ruidosas.",
  "Requiere que cada elemento del patrón sea binario (±1) o esté discretizado; las variables continuas deben binarizarse.",
  "Los pesos simétricos se calculan por Hebb (p. ej. W = Σ pᵢ pᵢᵀ), sin umbral explícito para relaciones lineales.",
  "No hay un término de error paramétrico; la dinámica sigue la función de energía, no un residuo gaussiano.",
  "Es mejor si las actualizaciones de estado son independientes o síncronas; la dependencia temporal puede generar oscilaciones.",
  "No modela varianza de error, pues busca minimizar energía, no error cuadrático.",
  "Patrones fuera del rango binario pueden causar saturación o estados inestables.",
  "Patrones muy similares (colineales) pueden interferir en recuperaciones correctas (atractores vecinos).",
  "La dinámica de convergencia hacia un estado estable (atractor) se puede visualizar, pero la topología de pesos puede no ser transparente.",
  "Simulación de dinámicas es razonable para tamaños moderados (≤1000 neuronas); grandes redes requieren optimización paralela.",
  "No se usa CV tradicional; se analiza la robustez de memorias variando inicialización o agregando ruido.",
  "No apto si los datos no pueden discretizarse en patrones binarios, o si se requieren múltiples clases de salida simultáneas."
)

tabla_hopfield <- data.frame(Criterio = criterios, Aplica = aplica, Detalles = detalles)


tabla_hopfield %>%
 gt() %>%
  tab_header(title = "Guía rápida para elegir hopfield network",
             subtitle = "Hopfield Network")  %>%
   tab_footnote(footnote = "Fuente: Elaboración propia") %>%
     tab_options(heading.title.font.size = 14, 
                 heading.subtitle.font.size = 12,
                 table.font.names = "Century Gothic",
                 table.font.size = 10,
                 data_row.padding = px(1)) %>%
      tab_style(style = list(cell_text(align = "left",
                                       weight = 'bold')),
                locations = list(cells_title(groups = c("title")))) %>%
       tab_style(style = list(cell_text(align = "left")),
                 locations = list(cells_title(groups = c("subtitle")))) %>%
        cols_width(starts_with("Detalles") ~ px(500),
                   everything() ~ px(200)) %>%
         as_raw_html()  

```

## Multilayer Perceptron (MP)  {-}    

```{r, echo = FALSE}
criterios <- c(
  "Tipo de modelo",
  "Variable respuesta",
  "Variables predictoras",
  "Relación entre variables",
  "Normalidad de residuos",
  "Independencia de errores",
  "Homoscedasticidad",
  "Sensible a outliers",
  "Multicolinealidad entre predictores",
  "Interpretabilidad",
  "Velocidad y eficiencia",
  "Validación cruzada",
  "No funciona bien si..."
)

aplica <- c(
  "✅ Supervisado",
  "✅ Categórica (clasificación) o Continua (regresión)",
  "✅ Numéricas (normalizar) y categóreas (dummies)",
  "✅ Captura relaciones no lineales profundas",
  "❌ No requiere supuestos de normalidad",
  "✅ Deseable, aunque no obligatorio",
  "❌ No se asume homoscedasticidad",
  "⚠️ Moderado (puede requerir robustez ante outliers)",
  "⚠️ Afecta la convergencia si es muy alta",
  "⚠️ Baja (modelo tipo 'caja negra')",
  "⚠️ Depende de arquitectura y tamaño del dataset",
  "✅ Recomendable (k-fold o repeated CV)",
  "❌ No conviene con pocos datos o ruido elevado"
)

detalles <- c(
  "Red neuronal con múltiples capas ocultas y función de activación no lineal.",
  "Clasificación con softmax/sigmoide; regresión con capa lineal en salida.",
  "Debe escalarse cada característica; las categóricas convierten a variables indicadoras.",
  "Aprende patrones complejos combinando múltiples capas y neuronas.",
  "No impone distribución específica de errores, se optimiza con optimizadores basados en gradiente.",
  "Funciona mejor si las muestras son independientes; sensibles a dependencia temporal sin ajustes.",
  "No requiere varianza constante, ajusta pesos en cada mini-batch o lote.",
  "Outliers pueden causar gradientes explosivos o desaparecidos sin mecanismos de robustez.",
  "Predictores muy correlacionados pueden ralentizar la convergencia; batch normalization ayuda.",
  "Difícil de interpretar cada peso/neuronas; se usan técnicas como SHAP o LIME para explicación.",
  "El tiempo de entrenamiento aumenta con cada capa, neuronas y epochs; GPUs aceleran el proceso.",
  "Crucial para ajustar hiperparámetros: número de capas, neuronas por capa, tasa de aprendizaje, regularización.",
  "No útil para datasets muy pequeños (sobreajuste) o altamente ruidosos sin regularización."
)

tabla_mp <- data.frame(Criterio = criterios, Aplica = aplica, Detalles = detalles)

tabla_mp %>%
 gt() %>%
  tab_header(title = "Guía rápida para elegir MP",
             subtitle = "Multilayer Perceptron (MP)")  %>%
   tab_footnote(footnote = "Fuente: Elaboración propia") %>%
     tab_options(heading.title.font.size = 14, 
                 heading.subtitle.font.size = 12,
                 table.font.names = "Century Gothic",
                 table.font.size = 10,
                 data_row.padding = px(1)) %>%
      tab_style(style = list(cell_text(align = "left",
                                       weight = 'bold')),
                locations = list(cells_title(groups = c("title")))) %>%
       tab_style(style = list(cell_text(align = "left")),
                 locations = list(cells_title(groups = c("subtitle")))) %>%
        cols_width(starts_with("Detalles") ~ px(500),
                   everything() ~ px(200)) %>%
         as_raw_html()  
```

## Convolutional Neural Network (CNN)  {-}  

```{r, echo = FALSE}
criterios <- c(
  "Tipo de modelo",
  "Variable respuesta",
  "Variables predictoras",
  "Relación entre variables",
  "Normalidad de residuos",
  "Independencia de errores",
  "Homoscedasticidad",
  "Sensible a outliers",
  "Multicolinealidad entre predictores",
  "Interpretabilidad",
  "Velocidad y eficiencia",
  "Validación cruzada",
  "No funciona bien si..."
)

aplica <- c(
  "✅ Supervisado",
  "✅ Continua (regresión) o Categórica (clasificación)",
  "✅ Imágenes (matrices de píxeles) y datos con estructura espacial",
  "✅ Captura relaciones locales y espaciales mediante filtros convolucionales",
  "❌ No requiere supuestos de normalidad en residuos",
  "✅ Deseable, aunque no obligatorio (mejor si instancias son independientes)",
  "❌ No se asume homoscedasticidad",
  "⚠️ Moderadamente (artefactos o ruido en imágenes puede afectar)",
  "⚠️ No se evalúa colinealidad de predictores, maneja correlaciones espaciales",
  "⚠️ Baja (modelo tipo ‘caja negra’, usar técnicas como Grad-CAM para interpretación)",
  "⚠️ Lento sin GPU, entrenamiento intensivo en cómputo",
  "✅ Robusto si se aplica k-fold o validación en conjunto de imágenes",
  "❌ No funciona bien con pocos datos o sin estructura espacial significativa"
)

detalles <- c(
  "Red neuronal profunda especializada en procesar datos con estructura de grilla (ej. imágenes).",
  "En clasificación utiliza softmax; en regresión, capa lineal para valores continuos.",
  "Requiere tensores de entrada (canales, altura, ancho); funciones de preprocesamiento para imágenes.",
  "Filtros convolucionales extraen características locales, max-pooling disminuye dimensionalidad manteniendo información relevante.",
  "No impone ninguna distribución en los errores, optimiza función de pérdida directamente.",
  "Ideal si las muestras son independientes; sensible a dependencias temporales o espaciales no modeladas.",
  "No requiere varianza constante pues se basa en convoluciones y pooling, no en un modelo paramétrico de error.",
  "Ruido o artefactos en píxeles pueden alterar el aprendizaje de filtros, es importante usar técnicas de regularización.",
  "La red aprende filtros que capturan patrones locales, por lo que no es necesario verificar colinealidad explícitamente.",
  "Difícil de interpretar cada filtro y capa; se utilizan mapas de activación o Grad-CAM para entender qué regiones influyen en la predicción.",
  "El entrenamiento con múltiples capas convolucionales y millones de parámetros es intensivo en GPU/TPU.",
  "Validación cruzada o separación de conjuntos (train/validation/test) ayuda a evitar overfitting.",
  "No es apropiado para datasets muy pequeños sin aumentar datos (data augmentation) o sin información espacial clara."
)

tabla_cnn <- data.frame(Criterio = criterios, Aplica = aplica, Detalles = detalles) 

tabla_mp %>%
 gt() %>%
  tab_header(title = "Guía rápida para elegir CNN",
             subtitle = "Convolutional Neural Network (CNN)")  %>%
   tab_footnote(footnote = "Fuente: Elaboración propia") %>%
     tab_options(heading.title.font.size = 14, 
                 heading.subtitle.font.size = 12,
                 table.font.names = "Century Gothic",
                 table.font.size = 10,
                 data_row.padding = px(1)) %>%
      tab_style(style = list(cell_text(align = "left",
                                       weight = 'bold')),
                locations = list(cells_title(groups = c("title")))) %>%
       tab_style(style = list(cell_text(align = "left")),
                 locations = list(cells_title(groups = c("subtitle")))) %>%
        cols_width(starts_with("Detalles") ~ px(500),
                   everything() ~ px(200)) %>%
         as_raw_html()  
```

## Recurrent Neural Networks (RNNs) {-}  

```{r, echo = FALSE}
criterios <- c(
  "Tipo de modelo",
  "Variable respuesta",
  "Variables predictoras",
  "Relación entre variables",
  "Normalidad de residuos",
  "Independencia de errores",
  "Homoscedasticidad",
  "Sensible a outliers",
  "Multicolinealidad entre predictores",
  "Interpretabilidad",
  "Velocidad y eficiencia",
  "Validación cruzada",
  "No funciona bien si..."
)

aplica <- c(
  "⚠️ Supervisado secuencial",
  "✅ Continua (regresión) o Categórica (clasificación) en secuencias",
  "✅ Series temporales y datos secuenciales (texto, audio, series) convertidos a vectores",
  "✅ Captura dependencias temporales y de largo plazo entre pasos de la secuencia",
  "❌ No requiere supuestos de normalidad de residuos",
  "⚠️ Ideal si las secuencias son independientes entre sí; no modela dependencia exógena automáticamente",
  "❌ No asume homoscedasticidad",
  "⚠️ Moderado (outliers en la serie pueden sesgar el entrenamiento si no se detectan)",
  "⚠️ La colinealidad en características secuenciales puede afectar la convergencia (usar embeddings o reducción)",
  "⚠️ Baja (“caja negra” con muchas capas; usar técnicas de atención o visualización de activaciones)",
  "⚠️ Lento sin GPU/TPU; entrenamiento costoso para secuencias largas o redes profundas",
  "⚠️ Usar validación cronológica (time series split) es más apropiado que k-fold clásico",
  "❌ No conviene con muy pocas muestras temporales, secuencias extremadamente largas sin truncar, o datos muy ruidosos"
)

detalles <- c(
  "Red neuronal recurrente que procesa datos en pasos temporales manteniendo un estado interno.",
  "En clasificación, etiqueta cada elemento o secuencia; en regresión, predice valores continuos a lo largo del tiempo.",
  "Las entradas deben transformarse en vectores o embeddings; por ejemplo, texto a índices, series normalizadas.",
  "La arquitectura RNN (LSTM, GRU) retiene información de pasos anteriores para afectar salidas posteriores.",
  "No impone distribución en errores, ya que se optimiza vía descenso de gradiente sobre secuencias.",
  "Funciona mejor si cada secuencia (serie) es independiente; para datos con autocorrelación compleja, usar variantes especializadas.",
  "No requiere varianza constante, pues se basa en propagación de estado y no en un término de error paramétrico.",
  "Valores atípicos en la serie pueden provocar gradientes explosivos o desvanecidos sin mecanismos como clipping.",
  "La representación internal de patrones secuenciales puede verse afectada si hay características muy correlacionadas; usar regularización.",
  "Difícil interpretar pesos internos; se usan mecánicas como atención (attention) o visualización de celdas LSTM.",
  "El entrenamiento con backpropagation through time es intensivo; GPUs o TPUs aceleran enormemente el proceso.",
  "Para series temporales, se prefiere validación basada en ventanas de tiempo (rolling/expanding window) en lugar de random split.",
  "No apto si las secuencias son muy cortas o muy pocas, o hay mucho ruido sin filtrado; en esos casos, usar modelos estadísticos simples."
)

tabla_rnn <- data.frame(Criterio = criterios, Aplica = aplica, Detalles = detalles)

tabla_rnn %>%
 gt() %>%
  tab_header(title = "Guía rápida para elegir RNN",
             subtitle = "Recurrent Neural Networks (RNNs)")  %>%
   tab_footnote(footnote = "Fuente: Elaboración propia") %>%
     tab_options(heading.title.font.size = 14, 
                 heading.subtitle.font.size = 12,
                 table.font.names = "Century Gothic",
                 table.font.size = 10,
                 data_row.padding = px(1)) %>%
      tab_style(style = list(cell_text(align = "left",
                                       weight = 'bold')),
                locations = list(cells_title(groups = c("title")))) %>%
       tab_style(style = list(cell_text(align = "left")),
                 locations = list(cells_title(groups = c("subtitle")))) %>%
        cols_width(starts_with("Detalles") ~ px(500),
                   everything() ~ px(200)) %>%
         as_raw_html() 
```

## Transformers  {-}  

```{r, echo = FALSE}
criterios <- c(
  "Tipo de modelo",
  "Variable respuesta",
  "Variables predictoras",
  "Relación entre variables",
  "Normalidad de residuos",
  "Independencia de errores",
  "Homoscedasticidad",
  "Sensible a outliers",
  "Multicolinealidad entre predictores",
  "Interpretabilidad",
  "Velocidad y eficiencia",
  "Validación cruzada",
  "No funciona bien si..."
)

aplica <- c(
  "⚠️ Supervisado (frecuentemente secuencial o multitarea)",
  "✅ Categórica (clasificación) o Continua (regresión en secuencias)",
  "✅ Texto, secuencias, imágenes en vectores o embeddings",
  "✅ Captura dependencia secuencial y global mediante mecanismos de atención",
  "❌ No requiere supuestos de normalidad en residuos",
  "⚠️ Ideal si las muestras o secuencias son independientes; para datos correlacionados usar variantes específicas",
  "❌ No asume homoscedasticidad",
  "⚠️ Moderado (outliers en embeddings o entradas ruidosas pueden afectar atención)",
  "⚠️ La colinealidad en embedding space puede ralentizar aprendizaje; usar regularización",
  "⚠️ Baja (modelo de ’caja negra’, requieren métodos como attention visualization o interpretabilidad basada en pesos)",
  "⚠️ Lento sin hardware especializado (secuencialidad en atención puede ser costosa)",
  "⚠️ Validación temporal o k-fold anidada, según tarea; en NLP se prefiere holdout sobre texto sin mezclar",
  "❌ No es apropiado con muy pocos datos de entrenamiento o sin estructura secuencial clara"
)

detalles <- c(
  "Arquitectura basada en capas de atención para procesar secuencias completas en paralelo.",
  "Modelos como BERT, GPT, T5 pueden usarse para tareas de clasificación, traducción, regresión de valores continuos en secuencias.",
  "Entradas requieren tokenización y conversión a embeddings; pueden combinarse varias modalidades.",
  "La auto‐atención global permite capturar relaciones a largo y corto plazo sin sesgo posicional estricto.",
  "No impone distribución paramétrica de errores; se entrena con optimizadores basados en pérdidas cross‐entropy o MSE.",
  "Se prefiere que las secuencias en el batch no sean dependientes; para series de tiempo, usar variantes como Time‐Series Transformer.",
  "No se modela varianza del error; el entrenamiento se enfoca en minimizar función de pérdida directa.",
  "Ruido en texto (typos) o en datos numéricos de entrada puede inducir atención errática; usar limpieza de datos y regularización.",
  "Los embeddings pueden contener información redundante de características correlacionadas; ajustar tamaño de embedding y regularización.",
  "Interpretabilidad limitada; se usan técnicas como visualización de mapas de atención, LIME, SHAP para entender decisiones.",
  "El cómputo de atención es O(n²) en longitud de secuencia; GPUs/TPUs o variantes eficientes (Linformer, Performer) alivian costo.",
  "Para tareas de texto, a veces se usa train/validation/test sin CV clásica; para tareas generales, k-fold anidada ayuda a elegir hiperparámetros.",
  "No es adecuado con datasets muy pequeños, sin preentrenamiento o sin estructuras secuenciales definidas."
)

tabla_transformers <- data.frame(Criterio = criterios, Aplica = aplica, Detalles = detalles)

tabla_transformers %>%
 gt() %>%
  tab_header(title = "Guía rápida para elegir transformers",
             subtitle = "Transformers")  %>%
   tab_footnote(footnote = "Fuente: Elaboración propia") %>%
     tab_options(heading.title.font.size = 14, 
                 heading.subtitle.font.size = 12,
                 table.font.names = "Century Gothic",
                 table.font.size = 10,
                 data_row.padding = px(1)) %>%
      tab_style(style = list(cell_text(align = "left",
                                       weight = 'bold')),
                locations = list(cells_title(groups = c("title")))) %>%
       tab_style(style = list(cell_text(align = "left")),
                 locations = list(cells_title(groups = c("subtitle")))) %>%
        cols_width(starts_with("Detalles") ~ px(500),
                   everything() ~ px(200)) %>%
         as_raw_html() 
```




