# 🧠 4. Redes Neuronales {-}  

**Ejemplos:** MLP, CNN, RNN, Transformers.  
**Uso:** Perfectas para **imágenes** (CNN), **texto** (Transformers) y **series temporales** (RNN/LSTM), especialmente con **grandes volúmenes de datos no estructurados**.  
**Ventajas:** Muy poderosas para datos complejos.  
**Limitaciones:** Requieren **mucha data** y **computación**, y tienen **menor interpretabilidad**.  

---

## Autoenconder  {-}  

<a href="https://dvillasanao.github.io/ML_Examples/Output/Neural%20Networks/04_01_Autoenconder.html" style="color: blue;">
  Autoenconder en R
</a>


```{r, echo = FALSE,out.width='50%', fig.align='center'}
require(knitr)
knitr::include_graphics(paste0(here::here(), "/img/Neural Networks/Autoenconder.png"))
```


Un **Autoencoder** es un tipo de **red neuronal artificial** diseñado para aprender una **representación (o codificación) eficiente y comprimida** de los datos de entrada, sin supervisión humana. Su objetivo principal es la **reducción de dimensionalidad** o el **aprendizaje de características**, lo que lo hace útil para tareas como la detección de anomalías, la denoising de imágenes, o la generación de datos.

La arquitectura básica de un Autoencoder se compone de dos partes principales:

1.  **Encoder (Codificador):** Esta parte de la red toma los datos de entrada y los transforma en una representación de menor dimensión, a menudo llamada **código, representación latente, o cuello de botella (bottleneck)**. Es decir, comprime la información esencial de la entrada.
2.  **Decoder (Decodificador):** Esta parte toma la representación comprimida (el código) del encoder y la reconstruye de nuevo a la dimensión original de los datos de entrada.

El Autoencoder se entrena para **minimizar la diferencia entre la entrada original y su reconstrucción** generada por el decoder. Esta diferencia se mide a través de una **función de pérdida de reconstrucción** (como el error cuadrático medio para datos continuos o la entropía cruzada para datos binarios). Al forzar a la red a reconstruir su propia entrada a partir de una representación comprimida, el Autoencoder aprende las características más salientes y útiles de los datos de forma no supervisada.

Existen varias variantes de Autoencoders, como los **Autoencoders Denoising** (que aprenden a reconstruir datos limpios a partir de datos con ruido), los **Autoencoders Variacionales (VAEs)** (que aprenden una distribución probabilística de la representación latente, útiles para la generación de datos), y los **Autoencoders Convolucionales** (que usan capas convolucionales, ideales para imágenes).


**Aprendizaje Global vs. Local:**

Un Autoencoder se considera principalmente un modelo de **aprendizaje global**, aunque con una perspectiva única debido a su naturaleza de compresión y reconstrucción.

* **Aspecto Global:** Un Autoencoder aprende una **transformación global** de los datos. El encoder aprende a mapear todo el espacio de entrada a un espacio de representación latente, y el decoder aprende a mapear ese espacio latente de vuelta al espacio de salida. Las ponderaciones y sesgos de la red se ajustan para encontrar esta transformación que funciona de manera óptima para todo el conjunto de datos de entrenamiento, permitiendo la reconstrucción más fiel posible en general. La **función de pérdida de reconstrucción** se minimiza a nivel de todo el conjunto de datos, no solo en vecindarios específicos.

* **Representación Local vs. Reconstrucción Global:** Aunque el objetivo final es una reconstrucción global de la entrada, la **representación latente (el código)** puede verse como una forma de capturar **características o patrones importantes** que, en cierto sentido, resumen la información "local" o particular de cada instancia de datos de una manera comprimida. Sin embargo, la forma en que estas características se aprenden y se utilizan para la reconstrucción se rige por un conjunto global de parámetros de la red. No se entrena un modelo separado para cada vecindario de datos, sino una única red que aprende una función de mapeo para todo el dominio.

En resumen, el Autoencoder aprende una representación eficiente y una capacidad de reconstrucción que se aplica de manera consistente a todos los datos, lo que lo clasifica como un modelo de aprendizaje global que busca una solución unificada para el problema de la codificación y decodificación de datos. 

```{r, echo = FALSE}
criterios <- c(
  "Tipo de modelo",
  "Variable respuesta",
  "Variables predictoras",
  "Relación entre variables",
  "Normalidad de residuos",
  "Independencia de errores",
  "Homoscedasticidad",
  "Sensible a outliers",
  "Multicolinealidad entre predictores",
  "Interpretabilidad",
  "Velocidad y eficiencia",
  "Validación cruzada",
  "No funciona bien si..."
)

aplica <- c(
  "❌ No supervisado (aprendizaje no supervisado)",
  "❌ No aplica (no hay variable respuesta)",
  "✅ Numéricas (o categóricas codificadas)",
  "✅ Captura relaciones complejas y no lineales",
  "❌ No aplica (no es un modelo de regresión)",
  "❌ No aplica (no hay errores residuales)",
  "❌ No aplica",
  "✅ Sí, pueden afectar la reconstrucción",
  "✅ Puede ayudar a reducir efectos de multicolinealidad",
  "⚠️ Baja interpretabilidad (representaciones latentes)",
  "⚠️ Lento en entrenamiento, especialmente con muchas capas o datos",
  "⚠️ Se puede validar con reconstrucción y autoevaluación",
  "❌ Datos con mucha dispersión o sin estructura latente clara"
)

detalles <- c(
  "Red neuronal no supervisada que aprende a codificar y decodificar los datos para reducir dimensionalidad o detectar anomalías.",
  "No predice una variable externa, sino que reproduce la entrada como salida.",
  "Requiere variables numéricas (o una codificación previa en caso de categóricas).",
  "Es capaz de capturar estructuras complejas y no lineales al comprimir los datos.",
  "No tiene residuos como un modelo clásico, pero sí errores de reconstrucción.",
  "No modela errores independientes, ya que no es un modelo predictivo tradicional.",
  "Tampoco se evalúa homoscedasticidad, ya que no hay predicción como tal.",
  "Outliers distorsionan el entrenamiento, especialmente si no se normaliza.",
  "Ayuda a eliminar redundancias en los datos si están correlacionados.",
  "Las capas internas (representaciones) no son directamente interpretables.",
  "Requiere entrenamiento con varias iteraciones y puede tardar con arquitecturas grandes.",
  "Se evalúa con pérdida de reconstrucción o aplicando validación cruzada si se integra en modelos supervisados.",
  "Pierde eficacia si los datos no tienen una estructura latente útil para codificar."
)

tabla_autoencoder <- data.frame(Criterio = criterios, Aplica = aplica, Detalles = detalles)

tabla_autoencoder %>%
 gt() %>%
  tab_header(title = "Guía rápida para elegir autoencoder",
             subtitle = "Autoenconder")  %>%
   tab_footnote(footnote = "Fuente: Elaboración propia") %>%
     tab_options(heading.title.font.size = 14, 
                 heading.subtitle.font.size = 12,
                 table.font.names = "Century Gothic",
                 table.font.size = 10,
                 data_row.padding = px(1)) %>%
      tab_style(style = list(cell_text(align = "left",
                                       weight = 'bold')),
                locations = list(cells_title(groups = c("title")))) %>%
       tab_style(style = list(cell_text(align = "left")),
                 locations = list(cells_title(groups = c("subtitle")))) %>%
        cols_width(starts_with("Detalles") ~ px(500),
                   everything() ~ px(200)) %>%
         as_raw_html() 
```


## Back - Propagation  {-}  

<a href="https://dvillasanao.github.io/ML_Examples/Output/Neural%20Networks/04_02_Back---Propagation.html" style="color: blue;">
  Back - Propagation en R
</a>


```{r, echo = FALSE,out.width='50%', fig.align='center'}
require(knitr)
knitr::include_graphics(paste0(here::here(), "/img/Neural Networks/Back - Propagation.png"))
```


**Back-Propagation (Retropropagación)** es el algoritmo fundamental de entrenamiento utilizado para ajustar los pesos de las **redes neuronales artificiales multicapa (MLP)**. La idea central de Back-Propagation es calcular la **contribución de cada peso al error global de la red** y luego ajustar esos pesos para reducir dicho error, propagando la información del error "hacia atrás" desde la capa de salida hasta la capa de entrada.

A diferencia del Perceptron, que solo puede aprender patrones linealmente separables, Back-Propagation permite entrenar redes neuronales profundas con múltiples capas ocultas y funciones de activación no lineales, lo que les permite modelar relaciones complejas y no lineales en los datos.

El funcionamiento de Back-Propagation se divide en dos fases principales que se repiten iterativamente:

1.  **Fase de Propagación hacia Adelante (Forward Pass):**
    * Las entradas se pasan a través de la red, desde la capa de entrada, a través de las capas ocultas, hasta la capa de salida.
    * En cada neurona, se calcula la suma ponderada de sus entradas (incluido el sesgo) y se aplica la función de activación (ej. sigmoide, tanh, ReLU) para producir la salida de esa neurona.
    * La salida final de la red se compara con el valor objetivo real para calcular el **error global** (o "costo") de la red, utilizando una función de pérdida (ej. error cuadrático medio para regresión, entropía cruzada para clasificación).

2.  **Fase de Retropropagación (Backward Pass):**
    * El error global se propaga **hacia atrás** desde la capa de salida, a través de las capas ocultas, hasta la capa de entrada.
    * En cada capa, se calcula el **gradiente** del error con respecto a los pesos de las conexiones de esa capa. Esto implica el uso de la **regla de la cadena** del cálculo diferencial para determinar cuánto contribuye cada peso al error final.
    * Una vez calculados los gradientes, los pesos de la red se **actualizan** en la dirección opuesta al gradiente (es decir, en la dirección de mayor descenso) para reducir el error. Esta actualización se realiza con una **tasa de aprendizaje** que controla el tamaño del paso.
    $$w_{ij}^{\text{nuevo}} = w_{ij}^{\text{anterior}} - \alpha \cdot \frac{\partial E}{\partial w_{ij}}$$
    Donde $E$ es el error, $w_{ij}$ es el peso de la conexión entre la neurona $i$ y la neurona $j$, y $\alpha$ es la tasa de aprendizaje.

En el contexto del **aprendizaje global vs. local**, Back-Propagation es el corazón del entrenamiento de sistemas de **aprendizaje global** por excelencia (las redes neuronales multicapa). La red neuronal busca aprender una **aproximación de función global** que mapee las entradas a las salidas, minimizando el error en todo el conjunto de datos. Si los datos no se distribuyen linealmente, Back-Propagation permite que la red aprenda relaciones no lineales complejas a través de sus múltiples capas y funciones de activación no lineales. A diferencia de LOESS o los métodos de regresión ponderada localmente, Back-Propagation no divide explícitamente el problema en múltiples problemas locales independientes para minimizar funciones de costo locales. En cambio, busca minimizar una función de pérdida **global** para toda la red. Sin embargo, su capacidad para ajustar un gran número de parámetros (pesos) le permite construir representaciones internas de los datos que pueden ser increíblemente flexibles y adaptables, superando la limitación de que "a veces ningún valor de parámetro [en un modelo simple] puede proporcionar una aproximación suficientemente buena". La retropropagación es lo que permitió a las redes neuronales convertirse en poderosas herramientas de aprendizaje automático.


```{r, echo = FALSE}
criterios <- c(
  "Tipo de modelo",
  "Variable respuesta",
  "Variables predictoras",
  "Relación entre variables",
  "Normalidad de residuos",
  "Independencia de errores",
  "Homoscedasticidad",
  "Sensible a outliers",
  "Multicolinealidad entre predictores",
  "Interpretabilidad",
  "Velocidad y eficiencia",
  "Validación cruzada",
  "No funciona bien si..."
)

aplica <- c(
  "✅ Supervisado",
  "✅ Categórica (clasificación) o Continua (regresión)",
  "✅ Numéricas (requiere normalizar), Categóricas como dummies",
  "✅ Captura relaciones no lineales profundas",
  "❌ No requiere",
  "✅ Deseable, aunque no obligatorio",
  "❌ No se asume homoscedasticidad",
  "⚠️ Elevado (puede requerir robustez ante valores extremos)",
  "⚠️ Puede ralentizar convergencia si es muy alta",
  "⚠️ Baja (modelo de “caja negra”)",
  "⚠️ Depende de la arquitectura y tamaño del dataset",
  "✅ Recomendable para ajustar tasas de aprendizaje, capas y neuronas",
  "❌ No conviene con datos muy pequeños o alta dimensionalidad sin regularizar"
)

detalles <- c(
  "Algoritmo para entrenar redes neuronales multicapa ajustando pesos por retropropagación del error.",
  "En clasificación usa softmax o sigmoide en salida; en regresión, capa lineal para valor continuo.",
  "Debe escalarse cada característica; las categóricas transformarse a variables indicadoras antes de entrenar.",
  "Aprende funciones arbitrariamente complejas activando múltiples capas ocultas con funciones no lineales.",
  "No impone distribución específica en errores, se optimiza vía descenso de gradiente.",
  "Mejor si las observaciones son independientes; sensible a secuencias sin ajustes específicos.",
  "No requiere varianza constante, ya que los pesos se ajustan adaptativamente durante el entrenamiento.",
  "Valores extremos pueden causar activaciones saturadas (vanishing/exploding gradients) si no se manejan.",
  "Predictores muy correlacionados pueden ralentizar la convergencia; Batch Normalization ayuda a mitigar.",
  "Difícil interpretar cada peso individual; se usan técnicas como LIME o SHAP para explicar decisiones.",
  "El tiempo crece con número de capas, neuronas y epochs; GPUs aceleran el proceso.",
  "Cross-validation (o k-fold) ayuda a elegir número de capas, neuronas por capa, tasa de aprendizaje y regularización.",
  "No funciona bien con datasets pequeños (overfitting fácil) o ruido elevado sin técnicas de regularización."
)

tabla_backprop <- data.frame(Criterio = criterios, Aplica = aplica, Detalles = detalles)

tabla_backprop %>%
 gt() %>%
  tab_header(title = "Guía rápida para elegir back-propagation",
             subtitle = "Back - Propagation")  %>%
   tab_footnote(footnote = "Fuente: Elaboración propia") %>%
     tab_options(heading.title.font.size = 14, 
                 heading.subtitle.font.size = 12,
                 table.font.names = "Century Gothic",
                 table.font.size = 10,
                 data_row.padding = px(1)) %>%
      tab_style(style = list(cell_text(align = "left",
                                       weight = 'bold')),
                locations = list(cells_title(groups = c("title")))) %>%
       tab_style(style = list(cell_text(align = "left")),
                 locations = list(cells_title(groups = c("subtitle")))) %>%
        cols_width(starts_with("Detalles") ~ px(500),
                   everything() ~ px(200)) %>%
         as_raw_html()  
```

## Convolutional Neural Network (CNN)  {-}   

<a href="https://dvillasanao.github.io/ML_Examples/Output/Neural%20Networks/04_03_CNN.html" style="color: blue;">
  Convolutional Neural Network (CNN) en R
</a>



```{r, echo = FALSE,out.width='50%', fig.align='center'}
require(knitr)
knitr::include_graphics(paste0(here::here(), "/img/Neural Networks/CNN.png"))
```

**Convolutional Neural Networks (CNNs)**, también conocidas como **ConvNets**, son una clase especializada de **redes neuronales profundas** que han demostrado ser excepcionalmente efectivas en tareas de **visión por computadora** (como clasificación de imágenes, detección de objetos, reconocimiento facial) y, más recientemente, en procesamiento de lenguaje natural. La idea fundamental de una CNN es imitar el funcionamiento del córtex visual en el cerebro humano, utilizando **capas de convolución** para detectar automáticamente patrones y características jerárquicas directamente de los datos de entrada sin necesidad de una extracción manual de características.

A diferencia de los Multilayer Perceptrons (MLPs) que conectan cada neurona de una capa con cada neurona de la siguiente capa (lo que resulta en una enorme cantidad de parámetros para datos de alta dimensión como imágenes), las CNNs aprovechan tres ideas arquitectónicas clave:

1.  **Capas de Convolución:** Estas capas aplican un pequeño conjunto de **filtros (kernels)** a la entrada (ej., una imagen). Cada filtro "se desliza" por la entrada (operación de convolución) y calcula un producto punto entre sus valores y los valores de la región de la entrada que está cubriendo. Esto genera un **mapa de características** que resalta la presencia de patrones específicos (bordes, texturas, formas) en diferentes ubicaciones de la entrada. La ventaja es que los mismos filtros se aplican en múltiples ubicaciones, lo que reduce drásticamente el número de parámetros y captura la **localidad** de los patrones y la **invarianza traslacional**.
2.  **Capas de Pooling (Submuestreo):** Estas capas se insertan periódicamente entre las capas convolucionales. Su función es reducir la dimensionalidad espacial de los mapas de características (ej., reduciendo el número de píxeles), lo que ayuda a hacer que el modelo sea más robusto a pequeñas variaciones o distorsiones en la posición de las características. Las operaciones comunes son el **max pooling** (tomar el valor máximo de una región) o el **average pooling** (tomar el promedio).
3.  **Capas Totalmente Conectadas (Dense):** Después de varias capas convolucionales y de pooling, los mapas de características finales se aplanan en un vector y se conectan a una o más capas totalmente conectadas (similares a las de un MLP). Estas capas finales realizan la clasificación o regresión basándose en las características de alto nivel extraídas por las capas anteriores.

El entrenamiento de una CNN se realiza utilizando el algoritmo de **Back-Propagation** y descenso de gradiente (con sus variantes como SGD, Adam, etc.), ajustando los pesos de los filtros y las conexiones de las capas densas para minimizar una función de pérdida.

En el contexto del **aprendizaje global vs. local**, las CNNs son un ejemplo sobresaliente de un sistema de **aprendizaje global** que, en sus capas iniciales, se beneficia de la detección de patrones **locales**. Cada filtro de convolución aprende a detectar un patrón local específico (un borde vertical, una esquina, etc.) que se repite en diferentes partes de la imagen (lo que es una forma de "regresión ponderada localmente" en el sentido de que el filtro "aplica" su conocimiento local a diferentes ventanas de entrada). Sin embargo, la combinación jerárquica de múltiples capas convolucionales y de pooling, seguida de capas totalmente conectadas, permite que la red construya representaciones cada vez más abstractas y globales del contenido de la imagen. Esto significa que si los datos no se distribuyen linealmente, las CNNs pueden aprender a modelar relaciones extremadamente complejas y no lineales al componer características locales en representaciones globales. La arquitectura de CNNs resuelve la limitación de que "a veces ningún valor de parámetro puede proporcionar una aproximación suficientemente buena" en modelos más simples al permitir que la red aprenda características relevantes de forma automática y jerárquica, adaptándose a las complejidades inherentes de datos como imágenes y videos.

```{r, echo = FALSE}
criterios <- c(
  "Tipo de modelo",
  "Variable respuesta",
  "Variables predictoras",
  "Relación entre variables",
  "Normalidad de residuos",
  "Independencia de errores",
  "Homoscedasticidad",
  "Sensible a outliers",
  "Multicolinealidad entre predictores",
  "Interpretabilidad",
  "Velocidad y eficiencia",
  "Validación cruzada",
  "No funciona bien si..."
)

aplica <- c(
  "✅ Supervisado",
  "✅ Continua (regresión) o Categórica (clasificación)",
  "✅ Imágenes (matrices de píxeles) y datos con estructura espacial",
  "✅ Captura relaciones locales y espaciales mediante filtros convolucionales",
  "❌ No requiere supuestos de normalidad en residuos",
  "✅ Deseable, aunque no obligatorio (mejor si instancias son independientes)",
  "❌ No se asume homoscedasticidad",
  "⚠️ Moderadamente (artefactos o ruido en imágenes puede afectar)",
  "⚠️ No se evalúa colinealidad de predictores, maneja correlaciones espaciales",
  "⚠️ Baja (modelo tipo ‘caja negra’, usar técnicas como Grad-CAM para interpretación)",
  "⚠️ Lento sin GPU, entrenamiento intensivo en cómputo",
  "✅ Robusto si se aplica k-fold o validación en conjunto de imágenes",
  "❌ No funciona bien con pocos datos o sin estructura espacial significativa"
)

detalles <- c(
  "Red neuronal profunda especializada en procesar datos con estructura de grilla (ej. imágenes).",
  "En clasificación utiliza softmax; en regresión, capa lineal para valores continuos.",
  "Requiere tensores de entrada (canales, altura, ancho); funciones de preprocesamiento para imágenes.",
  "Filtros convolucionales extraen características locales, max-pooling disminuye dimensionalidad manteniendo información relevante.",
  "No impone ninguna distribución en los errores, optimiza función de pérdida directamente.",
  "Ideal si las muestras son independientes; sensible a dependencias temporales o espaciales no modeladas.",
  "No requiere varianza constante pues se basa en convoluciones y pooling, no en un modelo paramétrico de error.",
  "Ruido o artefactos en píxeles pueden alterar el aprendizaje de filtros, es importante usar técnicas de regularización.",
  "La red aprende filtros que capturan patrones locales, por lo que no es necesario verificar colinealidad explícitamente.",
  "Difícil de interpretar cada filtro y capa; se utilizan mapas de activación o Grad-CAM para entender qué regiones influyen en la predicción.",
  "El entrenamiento con múltiples capas convolucionales y millones de parámetros es intensivo en GPU/TPU.",
  "Validación cruzada o separación de conjuntos (train/validation/test) ayuda a evitar overfitting.",
  "No es apropiado para datasets muy pequeños sin aumentar datos (data augmentation) o sin información espacial clara."
)

tabla_cnn <- data.frame(Criterio = criterios, Aplica = aplica, Detalles = detalles) 

tabla_cnn %>%
 gt() %>%
  tab_header(title = "Guía rápida para elegir CNN",
             subtitle = "Convolutional Neural Network (CNN)")  %>%
   tab_footnote(footnote = "Fuente: Elaboración propia") %>%
     tab_options(heading.title.font.size = 14, 
                 heading.subtitle.font.size = 12,
                 table.font.names = "Century Gothic",
                 table.font.size = 10,
                 data_row.padding = px(1)) %>%
      tab_style(style = list(cell_text(align = "left",
                                       weight = 'bold')),
                locations = list(cells_title(groups = c("title")))) %>%
       tab_style(style = list(cell_text(align = "left")),
                 locations = list(cells_title(groups = c("subtitle")))) %>%
        cols_width(starts_with("Detalles") ~ px(500),
                   everything() ~ px(200)) %>%
         as_raw_html()  
```


## Hopfield Network  {-}    

<a href="https://dvillasanao.github.io/ML_Examples/Output/Neural%20Networks/04_04_Hopfield-Network.html" style="color: blue;">
  Hopfield Network en R
</a>


```{r, echo = FALSE,out.width='50%', fig.align='center'}
require(knitr)
knitr::include_graphics(paste0(here::here(), "/img/Neural Networks/Hopfield Network.png"))
```

La **Red de Hopfield** es un tipo de **red neuronal recurrente** o **red neuronal con memoria asociativa**, propuesta por John Hopfield en 1982. A diferencia de las redes neuronales de propagación hacia adelante (como el Perceptrón o las MLP entrenadas con Back-Propagation) que se utilizan para el mapeo de entrada a salida, la idea fundamental de una Red de Hopfield es funcionar como un **sistema de memoria asociativa** y un **sistema dinámico que converge a estados estables**. Su objetivo principal es almacenar y recuperar patrones binarios, así como resolver problemas de optimización.

El funcionamiento de una Red de Hopfield se basa en los siguientes principios:

1.  **Neuronas Binarias:** La red consta de un conjunto de neuronas (nodos) que son **binarias**, lo que significa que solo pueden tomar dos estados posibles, generalmente $1$ o $-1$.
2.  **Conexiones Ponderadas:** Cada neurona está conectada a todas las demás neuronas (excepto a sí misma) mediante **conexiones simétricas y ponderadas**. Los pesos de estas conexiones se calculan de manera que los patrones que se quieren "memorizar" se conviertan en **estados de energía mínima** de la red. La regla de aprendizaje más común para establecer estos pesos es la **regla de Hebb**: si dos neuronas se activan juntas para un patrón, el peso entre ellas se incrementa.
3.  **Dinámica de Activación:** Cuando se presenta una entrada a la red (que puede ser un patrón ruidoso o incompleto), las neuronas se actualizan de forma asíncrona o síncrona. La activación de cada neurona se recalcula en función de la suma ponderada de las activaciones de las otras neuronas a las que está conectada.
    $$S_i = \text{sgn}\left(\sum_{j \neq i} W_{ij} S_j\right)$$
    Donde $S_i$ es el estado de la neurona $i$, $W_{ij}$ es el peso entre la neurona $i$ y $j$, y $\text{sgn}$ es la función signo.
4.  **Convergencia a Estados Estables:** Este proceso de actualización se repite hasta que la red alcanza un **estado estable** (un "atractor"), donde las activaciones de las neuronas ya no cambian. Si la red ha sido entrenada correctamente, este estado estable corresponderá al patrón memorizado más cercano a la entrada inicial (memoria asociativa).
5.  **Función de Energía:** La estabilidad de la red se puede describir mediante una **función de energía de Lyapunov**. Durante la dinámica de la red, la energía de la red siempre disminuye hasta que se alcanza un mínimo local (un patrón memorizado).

En el contexto del **aprendizaje global vs. local**, la Red de Hopfield es un sistema de **aprendizaje global** que exhibe un comportamiento de **optimización local**. La regla de aprendizaje (como la regla de Hebb) establece los pesos de todas las conexiones para que los patrones deseados se conviertan en mínimos de energía en todo el espacio de estados. Es decir, se busca una configuración global de pesos para memorizar un conjunto de patrones. Sin embargo, la **dinámica de recuperación** de la red es intrínsecamente un proceso de **convergencia local**: dada una entrada inicial, la red "cae" en el mínimo de energía más cercano, que corresponde al patrón memorizado.

Si los datos no se distribuyen linealmente, la Red de Hopfield no aplica el concepto de regresión (o clasificación) de la misma manera que LOESS o los árboles de decisión. En cambio, funciona como un sistema de **memoria y recuperación de patrones** no lineales. Puede almacenar y recuperar patrones complejos que no son linealmente separables. La red busca una solución global (un conjunto de pesos) para almacenar los patrones, y luego, en la recuperación, utiliza un proceso de "búsqueda" local en el espacio de energía para converger a un patrón memorizado. Esto aborda la idea de que "a veces ningún valor de parámetro puede proporcionar una aproximación suficientemente buena" en un modelo de regresión lineal, ya que la Red de Hopfield no es un modelo de regresión en sí, sino un sistema dinámico que encuentra estados de equilibrio. Su capacidad para manejar patrones ruidosos o incompletos para recuperar el patrón completo es una de sus principales fortalezas.


```{r, echo = FALSE}
criterios <- c(
  "Tipo de modelo",
  "Variable respuesta",
  "Variables predictoras",
  "Relación entre variables",
  "Normalidad de residuos",
  "Independencia de errores",
  "Homoscedasticidad",
  "Sensible a outliers",
  "Multicolinealidad entre predictores",
  "Interpretabilidad",
  "Velocidad y eficiencia",
  "Validación cruzada",
  "No funciona bien si..."
)

aplica <- c(
  "⚠️ No es supervisado en el sentido clásico",
  "⚠️ No hay “target” continuo o categórico (almacenamiento de patrones)",
  "✅ Variables binarias o valores discretizados (patrones binarios)",
  "✅ Correlaciona patrones con pesos simétricos entre neuronas",
  "❌ No aplica (no hay residuos paramétricos)",
  "✅ Deseable, aunque no obligatorio (los estados deben actualizarse sin bucles no deseados)",
  "❌ No aplica (no modela varianza de errores)",
  "⚠️ Muy sensible (un solo nodo saturado puede distorsionar la red)",
  "⚠️ Puede verse afectado si los patrones de entrenamiento tienen redundancia fuerte",
  "⚠️ Media (la dinámica de atração es interpretable, pero las conexiones pueden ser complejas)",
  "⚠️ Moderada (dependiendo del número de neuronas y estados síncronos/asíncronos)",
  "❌ No se usa tradicionalmente, pero se puede validar estabilidad de memorias con pruebas de convergencia",
  "⚠️ No sirve si los patrones no son binarios o si hay alto ruido en entradas asociativas"
)

detalles <- c(
  "Red neuronal recurrente para recuperación asociativa de patrones, no requiere pares X→y.",
  "No predice una variable externa, recupera patrones completos a partir de entradas parciales o ruidosas.",
  "Requiere que cada elemento del patrón sea binario (±1) o esté discretizado; las variables continuas deben binarizarse.",
  "Los pesos simétricos se calculan por Hebb (p. ej. W = Σ pᵢ pᵢᵀ), sin umbral explícito para relaciones lineales.",
  "No hay un término de error paramétrico; la dinámica sigue la función de energía, no un residuo gaussiano.",
  "Es mejor si las actualizaciones de estado son independientes o síncronas; la dependencia temporal puede generar oscilaciones.",
  "No modela varianza de error, pues busca minimizar energía, no error cuadrático.",
  "Patrones fuera del rango binario pueden causar saturación o estados inestables.",
  "Patrones muy similares (colineales) pueden interferir en recuperaciones correctas (atractores vecinos).",
  "La dinámica de convergencia hacia un estado estable (atractor) se puede visualizar, pero la topología de pesos puede no ser transparente.",
  "Simulación de dinámicas es razonable para tamaños moderados (≤1000 neuronas); grandes redes requieren optimización paralela.",
  "No se usa CV tradicional; se analiza la robustez de memorias variando inicialización o agregando ruido.",
  "No apto si los datos no pueden discretizarse en patrones binarios, o si se requieren múltiples clases de salida simultáneas."
)

tabla_hopfield <- data.frame(Criterio = criterios, Aplica = aplica, Detalles = detalles)


tabla_hopfield %>%
 gt() %>%
  tab_header(title = "Guía rápida para elegir hopfield network",
             subtitle = "Hopfield Network")  %>%
   tab_footnote(footnote = "Fuente: Elaboración propia") %>%
     tab_options(heading.title.font.size = 14, 
                 heading.subtitle.font.size = 12,
                 table.font.names = "Century Gothic",
                 table.font.size = 10,
                 data_row.padding = px(1)) %>%
      tab_style(style = list(cell_text(align = "left",
                                       weight = 'bold')),
                locations = list(cells_title(groups = c("title")))) %>%
       tab_style(style = list(cell_text(align = "left")),
                 locations = list(cells_title(groups = c("subtitle")))) %>%
        cols_width(starts_with("Detalles") ~ px(500),
                   everything() ~ px(200)) %>%
         as_raw_html()  

```

## Gated Recurrent Unit (GRU) {-}   

<a href="https://dvillasanao.github.io/ML_Examples/Output/Neural%20Networks/04_12_GRU.html" style="color: blue;">
  Gated Recurrent Unit (GRU) en R
</a>


```{r, echo = FALSE,out.width='50%', fig.align='center'}
require(knitr)
knitr::include_graphics(paste0(here::here(), "/img/Neural Networks/GRU.png"))
```

```{r, echo = FALSE}
library(gt)

criterios_gru <- c(
  "Tipo de modelo",
  "Variable respuesta",
  "Variables predictoras",
  "Relación entre variables",
  "Normalidad de residuos",
  "Independencia de errores",
  "Homoscedasticidad",
  "Sensible a outliers",
  "Multicolinealidad entre predictores",
  "Interpretabilidad",
  "Velocidad y eficiencia",
  "Validación cruzada",
  "No funciona bien si..."
)

aplica_gru <- c(
  "✅ Supervisado",
  "✅ Numérica o Categórica (secuencial)",
  "✅ Numéricas y categóricas (secuenciales)",
  "✅ Muy compleja (dependencias temporales)",
  "❌ No es requisito",
  "❌ No aplica (dependencia temporal)",
  "❌ No es requisito",
  "⚠️ Sí (datos ruidosos)",
  "✅ Maneja bien (características dentro de secuencias)",
  "❌ Muy baja (caja negra)",
  "✅ Moderada a Alta",
  "✅ Compatible y recomendada",
  "❌ Series muy cortas o sin dependencias"
)

detalles_gru <- c(
  "Red neuronal recurrente (RNN) utilizada para procesar secuencias de datos. Puede ser para regresión (predicción de valores futuros) o clasificación (etiquetado de secuencias).",
  "La variable respuesta puede ser numérica (ej., precio de acciones, temperatura) o categórica (ej., clase de una secuencia de audio), siempre en un contexto secuencial.",
  "Las variables predictoras pueden ser de cualquier tipo, pero se espera que formen una secuencia (ej., series de tiempo, texto, audio). Requieren pre-procesamiento adecuado (ej., embedding para texto).",
  "Captura dependencias temporales y patrones no lineales complejos a lo largo de una secuencia. Usa 'compuertas' (gates) para controlar el flujo de información y resolver el problema del 'gradiente que se desvanece'.",
  "No asume ninguna distribución específica para los residuos. Se enfoca en la capacidad predictiva sobre secuencias.",
  "A diferencia de muchos modelos, los GRU están diseñados para modelar la **dependencia temporal** entre observaciones. Las observaciones *dentro de una secuencia* no son independientes.",
  "No asume homoscedasticidad. Su capacidad de modelado es flexible y puede capturar heterogeneidad en la varianza a lo largo del tiempo.",
  "Sí, las GRU pueden ser sensibles al ruido y a los valores atípicos, especialmente si estos afectan las dependencias temporales cruciales. Requiere una limpieza de datos adecuada.",
  "Los GRU pueden manejar características correlacionadas dentro de las secuencias, ya que aprenden a extraer características relevantes a lo largo del tiempo.",
  "Como todas las redes neuronales profundas, los GRU son modelos de 'caja negra'. La interpretabilidad de cómo se toman las decisiones es muy baja.",
  "Moderadamente eficiente. Más rápido que las LSTMs debido a su arquitectura más simple (menos compuertas), pero más lento que modelos no recurrentes. Requiere GPUs para un entrenamiento eficiente en grandes datasets.",
  "Esencial para evaluar la capacidad de generalización del modelo en datos no vistos y para la sintonización de hiperparámetros. Comúnmente se usa validación cruzada basada en el tiempo.",
  "No funcionará bien con secuencias muy cortas donde no hay dependencias temporales significativas que aprender. También, si las características no tienen una estructura secuencial inherente, un GRU podría ser una sobreingeniería."
)

tabla_gru <- data.frame(Criterio = criterios_gru, Aplica = aplica_gru, Detalles = detalles_gru)

tabla_gru %>%
  gt() %>%
  tab_header(
    title = "Guía rápida para elegir Gated Recurrent Unit (GRU)",
    subtitle = "Red Neuronal Recurrente para Secuencias"
  ) %>%
  tab_footnote(footnote = "Fuente: Elaboración propia") %>%
  tab_options(
    heading.title.font.size = 14,
    heading.subtitle.font.size = 12,
    table.font.names = "Century Gothic",
    table.font.size = 10,
    data_row.padding = px(1)
  ) %>%
  tab_style(
    style = list(cell_text(align = "left", weight = 'bold')),
    locations = list(cells_title(groups = c("title")))
  ) %>%
  tab_style(
    style = list(cell_text(align = "left")),
    locations = list(cells_title(groups = c("subtitle")))
  ) %>%
  cols_width(
    starts_with("Detalles") ~ px(500),
    everything() ~ px(200)
  ) %>%
  as_raw_html()
```


## Generative Adversarial Networks (GANs) {-}  

<a href="https://dvillasanao.github.io/ML_Examples/Output/Neural%20Networks/04_05_GANs.html" style="color: blue;">
  Generative Adversarial Networks (GANs) en R
</a>


```{r, echo = FALSE,out.width='50%', fig.align='center'}
require(knitr)
knitr::include_graphics(paste0(here::here(), "/img/Neural Networks/GANs.png"))
```


```{r, echo = FALSE}
library(gt)

criterios_gan <- c(
  "Tipo de modelo",
  "Variable respuesta",
  "Variables predictoras",
  "Relación entre variables",
  "Normalidad de residuos",
  "Independencia de errores",
  "Homoscedasticidad",
  "Sensible a outliers",
  "Multicolinealidad entre predictores",
  "Interpretabilidad",
  "Velocidad y eficiencia",
  "Validación cruzada",
  "No funciona bien si..."
)

aplica_gan <- c(
  "✅ Generativo (No Supervisado/Semi-supervisado)",
  "❌ No aplica directamente (genera datos)",
  "❌ No aplica directamente (genera a partir de ruido)",
  "✅ Muy compleja (captura distribuciones subyacentes)",
  "❌ No es requisito",
  "❌ No aplica directamente",
  "❌ No es requisito",
  "⚠️ Sí (inestabilidad, colapso de modo)",
  "❌ No aplica directamente",
  "❌ Muy baja (caja negra compleja)",
  "⚠️ Moderada a Baja (entrenamiento intensivo)",
  "❌ No aplica directamente (evaluación cualitativa/métrica)",
  "❌ Datos insuficientes, falta de diversidad, inestabilidad"
)

detalles_gan <- c(
  "Modelo generativo que aprende a crear nuevos datos con las mismas características que los datos de entrenamiento. Consiste en dos redes: un Generador y un Discriminador, que compiten entre sí.",
  "Las GANs no tienen una 'variable respuesta' en el sentido tradicional. Su objetivo es generar *nuevas muestras de datos* (ej., imágenes, texto, audio) que imiten la distribución de los datos reales.",
  "Las GANs no toman 'variables predictoras' directas del dataset. El Generador toma como entrada un vector de ruido aleatorio (ruido latente) para crear nuevas muestras de datos.",
  "Capturan relaciones intrincadas y de alta dimensión en los datos, aprendiendo la distribución de probabilidad subyacente de las muestras reales para replicarla.",
  "No hacen suposiciones sobre la normalidad de los residuos, ya que no predicen un valor numérico ni modelan errores de predicción.",
  "Aunque los datos de entrenamiento individuales son idealmente independientes, la interacción entre el Generador y el Discriminador durante el entrenamiento es un proceso complejo y dinámico, no de errores independientes.",
  "No asume homoscedasticidad. Su objetivo es aprender la variabilidad inherente en los datos reales para generar muestras diversas.",
  "Las GANs pueden ser sensibles a datos ruidosos o anómalos, lo que puede llevar a inestabilidades en el entrenamiento o a un 'colapso de modo' (generar poca diversidad de muestras).",
  "No aplica la multicolinealidad de predictores de la misma manera que en modelos supervisados, ya que no hay 'predictores' en el sentido usual. El Generador aprende correlaciones y estructuras en el espacio latente.",
  "La interpretabilidad de cómo las GANs generan datos es extremadamente baja. Son modelos complejos de 'caja negra'.",
  "El entrenamiento de GANs es computacionalmente muy intensivo y puede ser lento, especialmente para modelos grandes o datos de alta resolución. Requiere GPUs potentes y a menudo mucho tiempo.",
  "La validación cruzada no se aplica directamente para evaluar GANs. Su rendimiento se mide a menudo cualitativamente (inspección visual de las muestras generadas) y/o mediante métricas como Inception Score (IS), Fréchet Inception Distance (FID) o Generative Adversarial Metric (GAM).",
  "Las GANs no funcionan bien si: 1) el tamaño del conjunto de datos es muy pequeño, 2) hay poca diversidad en los datos de entrenamiento, 3) el entrenamiento es inestable y conduce a un 'colapso de modo' (cuando el generador produce una gama muy limitada de salidas). Además, pueden ser difíciles de entrenar."
)

tabla_gan <- data.frame(Criterio = criterios_gan, Aplica = aplica_gan, Detalles = detalles_gan)

tabla_gan %>%
  gt() %>%
  tab_header(
    title = "Guía rápida para elegir Generative Adversarial Networks (GANs)",
    subtitle = "Redes Generativas Antagónicas"
  ) %>%
  tab_footnote(footnote = "Fuente: Elaboración propia") %>%
  tab_options(
    heading.title.font.size = 14,
    heading.subtitle.font.size = 12,
    table.font.names = "Century Gothic",
    table.font.size = 10,
    data_row.padding = px(1)
  ) %>%
  tab_style(
    style = list(cell_text(align = "left", weight = 'bold')),
    locations = list(cells_title(groups = c("title")))
  ) %>%
  tab_style(
    style = list(cell_text(align = "left")),
    locations = list(cells_title(groups = c("subtitle")))
  ) %>%
  cols_width(
    starts_with("Detalles") ~ px(500),
    everything() ~ px(200)
  ) %>%
  as_raw_html()
```

## Long Short-Term Memory (LSTM) {-}  

<a href="https://dvillasanao.github.io/ML_Examples/Output/Neural%20Networks/04_13_LSTM.html" style="color: blue;">
  Long Short-Term Memory (LSTM) en R
</a>


```{r, echo = FALSE,out.width='50%', fig.align='center'}
require(knitr)
knitr::include_graphics(paste0(here::here(), "/img/Neural Networks/LSTM.png"))
```

```{r, echo = FALSE}
library(gt)

criterios_lstm <- c(
  "Tipo de modelo",
  "Variable respuesta",
  "Variables predictoras",
  "Relación entre variables",
  "Normalidad de residuos",
  "Independencia de errores",
  "Homoscedasticidad",
  "Sensible a outliers",
  "Multicolinealidad entre predictores",
  "Interpretabilidad",
  "Velocidad y eficiencia",
  "Validación cruzada",
  "No funciona bien si..."
)

aplica_lstm <- c(
  "✅ Supervisado",
  "✅ Numérica o Categórica (secuencial)",
  "✅ Numéricas y categóricas (secuenciales)",
  "✅ Muy compleja (dependencias temporales largas)",
  "❌ No es requisito",
  "❌ No aplica (dependencia temporal)",
  "❌ No es requisito",
  "⚠️ Sí (datos ruidosos)",
  "✅ Maneja bien (características dentro de secuencias)",
  "❌ Muy baja (caja negra)",
  "⚠️ Moderada (más lento que GRU)",
  "✅ Compatible y recomendada",
  "❌ Series muy cortas o sin dependencias"
)

detalles_lstm <- c(
  "Red neuronal recurrente (RNN) avanzada utilizada para procesar y aprender de secuencias de datos. Adecuada para tareas de regresión, clasificación y generación de secuencias.",
  "La variable respuesta puede ser numérica continua (ej., predicción de series de tiempo) o categórica (ej., clasificación de texto), siempre en un contexto de datos secuenciales.",
  "Las variables predictoras pueden ser de cualquier tipo, pero deben estar estructuradas como secuencias (ej., palabras en una frase, valores en una serie temporal). Requieren pre-procesamiento como embeddings para datos categóricos.",
  "Especialmente diseñada para capturar y recordar dependencias a largo plazo en los datos secuenciales, gracias a su arquitectura con 'celdas de memoria' y 'compuertas' (input, forget, output gates).",
  "No asume ninguna distribución específica para los errores o residuos. Es un modelo no paramétrico que aprende patrones complejos de datos.",
  "A diferencia de modelos estadísticos, las LSTMs están diseñadas para modelar y explotar la **dependencia temporal** entre observaciones dentro de una secuencia. Las observaciones individuales *no* son independientes.",
  "No asume homoscedasticidad. Su flexibilidad le permite aprender patrones donde la varianza puede cambiar a lo largo de la secuencia.",
  "Sí, al igual que otras redes neuronales, las LSTMs pueden ser sensibles a datos ruidosos y valores atípicos que pueden distorsionar los patrones aprendidos, especialmente si ocurren en puntos críticos de la secuencia.",
  "Las LSTMs son robustas a la multicolinealidad entre características dentro de una secuencia, ya que aprenden a extraer representaciones útiles a partir de las entradas correlacionadas a lo largo del tiempo.",
  "Como modelos de aprendizaje profundo, las LSTMs son 'cajas negras'. Es muy difícil interpretar directamente cómo las celdas de memoria y compuertas influyen en una predicción específica. Se usan métodos de explicabilidad global o local (ej., LRP, atención).",
  "Son computacionalmente más intensivas que las GRU debido a su arquitectura más compleja (más compuertas). El entrenamiento en datasets grandes y secuencias largas requiere recursos significativos como GPUs.",
  "Es fundamental para evaluar la capacidad de generalización del modelo y para el ajuste de hiperparámetros. Se utilizan técnicas de validación cruzada adaptadas a series de tiempo (ej., validación progresiva).",
  "No funcionan bien si las secuencias son muy cortas o si no hay dependencias temporales significativas entre los elementos de la secuencia. En estos casos, modelos más simples podrían ser más eficientes y suficientes."
)

tabla_lstm <- data.frame(Criterio = criterios_lstm, Aplica = aplica_lstm, Detalles = detalles_lstm)

tabla_lstm %>%
  gt() %>%
  tab_header(
    title = "Guía rápida para elegir Long Short-Term Memory (LSTM)",
    subtitle = "Redes Recurrentes para Dependencias a Largo Plazo"
  ) %>%
  tab_footnote(footnote = "Fuente: Elaboración propia") %>%
  tab_options(
    heading.title.font.size = 14,
    heading.subtitle.font.size = 12,
    table.font.names = "Century Gothic",
    table.font.size = 10,
    data_row.padding = px(1)
  ) %>%
  tab_style(
    style = list(cell_text(align = "left", weight = 'bold')),
    locations = list(cells_title(groups = c("title")))
  ) %>%
  tab_style(
    style = list(cell_text(align = "left")),
    locations = list(cells_title(groups = c("subtitle")))
  ) %>%
  cols_width(
    starts_with("Detalles") ~ px(500),
    everything() ~ px(200)
  ) %>%
  as_raw_html()
```


## Multilayer Perceptron (MP)  {-}     

<a href="https://dvillasanao.github.io/ML_Examples/Output/Neural%20Networks/04_06_MP.html" style="color: blue;">
  Multilayer Perceptron (MP) en R
</a>


```{r, echo = FALSE,out.width='50%', fig.align='center'}
require(knitr)
knitr::include_graphics(paste0(here::here(), "/img/Neural Networks/MP.png"))
```

El **Multilayer Perceptron (MLP)**, también conocido como **red neuronal de propagación hacia adelante clásica**, es un tipo fundamental de **red neuronal artificial** utilizada para una amplia gama de tareas de **aprendizaje supervisado**, incluyendo **clasificación** y **regresión**. La idea fundamental del MLP es extender el concepto del Perceptrón simple al incorporar una o más **capas ocultas** entre la capa de entrada y la capa de salida, y utilizando **funciones de activación no lineales** en estas capas. Esta arquitectura de múltiples capas es lo que le confiere a los MLP su capacidad para aprender y modelar relaciones complejas y no lineales en los datos.

La estructura de un MLP típicamente incluye:

1.  **Capa de Entrada:** Recibe las características de entrada del problema.
2.  **Capas Ocultas:** Son una o más capas intermedias donde se realizan cálculos complejos. Cada neurona en una capa oculta recibe entradas de la capa anterior, calcula una suma ponderada de estas entradas (más un sesgo), y luego aplica una **función de activación no lineal** (como la función sigmoide, tanh o ReLU) a esta suma. Es la no linealidad de estas funciones de activación la que permite al MLP aprender relaciones no lineales.
    $$a_j = f\left(\sum_{i=1}^{n} w_{ij} x_i + b_j\right)$$
    Donde $a_j$ es la activación de la neurona $j$, $x_i$ son las entradas de la capa anterior, $w_{ij}$ son los pesos, $b_j$ es el sesgo, y $f$ es la función de activación no lineal.
3.  **Capa de Salida:** Produce la predicción final de la red. La función de activación en esta capa depende del tipo de problema (ej., una función lineal para regresión, softmax para clasificación multiclase, o sigmoide para clasificación binaria).

El entrenamiento de un MLP se realiza típicamente utilizando el algoritmo de **Back-Propagation**, que ajusta los pesos de la red de manera iterativa para minimizar una función de pérdida (error) calculada en la capa de salida.

En el contexto del **aprendizaje global vs. local**, el Multilayer Perceptron es el paradigma de un sistema de **aprendizaje global**. La red aprende una **aproximación de función global** que mapea las entradas a las salidas, buscando minimizar la función de pérdida en todo el conjunto de datos de entrenamiento. A diferencia de los sistemas de aprendizaje local que dividen explícitamente el problema global en múltiples problemas más pequeños, el MLP ajusta todos sus pesos de forma interconectada para aprender una representación distribuida de los patrones en los datos. Si los datos no se distribuyen linealmente, el MLP es excepcionalmente capaz de modelar estas relaciones complejas gracias a sus capas ocultas y funciones de activación no lineales. Esto aborda directamente la desventaja de que "a veces ningún valor de parámetro puede proporcionar una aproximación suficientemente buena" en modelos lineales o más simples, ya que el MLP puede construir representaciones internas de gran complejidad para aproximar casi cualquier función continua. Hoy en día, los MLP son la base de muchas arquitecturas de "Deep Learning".


```{r, echo = FALSE}
criterios <- c(
  "Tipo de modelo",
  "Variable respuesta",
  "Variables predictoras",
  "Relación entre variables",
  "Normalidad de residuos",
  "Independencia de errores",
  "Homoscedasticidad",
  "Sensible a outliers",
  "Multicolinealidad entre predictores",
  "Interpretabilidad",
  "Velocidad y eficiencia",
  "Validación cruzada",
  "No funciona bien si..."
)

aplica <- c(
  "✅ Supervisado",
  "✅ Categórica (clasificación) o Continua (regresión)",
  "✅ Numéricas (normalizar) y categóreas (dummies)",
  "✅ Captura relaciones no lineales profundas",
  "❌ No requiere supuestos de normalidad",
  "✅ Deseable, aunque no obligatorio",
  "❌ No se asume homoscedasticidad",
  "⚠️ Moderado (puede requerir robustez ante outliers)",
  "⚠️ Afecta la convergencia si es muy alta",
  "⚠️ Baja (modelo tipo 'caja negra')",
  "⚠️ Depende de arquitectura y tamaño del dataset",
  "✅ Recomendable (k-fold o repeated CV)",
  "❌ No conviene con pocos datos o ruido elevado"
)

detalles <- c(
  "Red neuronal con múltiples capas ocultas y función de activación no lineal.",
  "Clasificación con softmax/sigmoide; regresión con capa lineal en salida.",
  "Debe escalarse cada característica; las categóricas convierten a variables indicadoras.",
  "Aprende patrones complejos combinando múltiples capas y neuronas.",
  "No impone distribución específica de errores, se optimiza con optimizadores basados en gradiente.",
  "Funciona mejor si las muestras son independientes; sensibles a dependencia temporal sin ajustes.",
  "No requiere varianza constante, ajusta pesos en cada mini-batch o lote.",
  "Outliers pueden causar gradientes explosivos o desaparecidos sin mecanismos de robustez.",
  "Predictores muy correlacionados pueden ralentizar la convergencia; batch normalization ayuda.",
  "Difícil de interpretar cada peso/neuronas; se usan técnicas como SHAP o LIME para explicación.",
  "El tiempo de entrenamiento aumenta con cada capa, neuronas y epochs; GPUs aceleran el proceso.",
  "Crucial para ajustar hiperparámetros: número de capas, neuronas por capa, tasa de aprendizaje, regularización.",
  "No útil para datasets muy pequeños (sobreajuste) o altamente ruidosos sin regularización."
)

tabla_mp <- data.frame(Criterio = criterios, Aplica = aplica, Detalles = detalles)

tabla_mp %>%
 gt() %>%
  tab_header(title = "Guía rápida para elegir MP",
             subtitle = "Multilayer Perceptron (MP)")  %>%
   tab_footnote(footnote = "Fuente: Elaboración propia") %>%
     tab_options(heading.title.font.size = 14, 
                 heading.subtitle.font.size = 12,
                 table.font.names = "Century Gothic",
                 table.font.size = 10,
                 data_row.padding = px(1)) %>%
      tab_style(style = list(cell_text(align = "left",
                                       weight = 'bold')),
                locations = list(cells_title(groups = c("title")))) %>%
       tab_style(style = list(cell_text(align = "left")),
                 locations = list(cells_title(groups = c("subtitle")))) %>%
        cols_width(starts_with("Detalles") ~ px(500),
                   everything() ~ px(200)) %>%
         as_raw_html()  
```

## Perceptron  {-}     

<a href="https://dvillasanao.github.io/ML_Examples/Output/Neural%20Networks/04_07_Perceptron.html" style="color: blue;">
  Perceptron en R
</a>


```{r, echo = FALSE,out.width='50%', fig.align='center'}
require(knitr)
knitr::include_graphics(paste0(here::here(), "/img/Neural Networks/Perceptron.png"))
```

El **Perceptron** es el algoritmo de **aprendizaje supervisado** más simple y uno de los primeros modelos de **redes neuronales artificiales**, propuesto por Frank Rosenblatt en 1957. Está diseñado para tareas de **clasificación binaria**, es decir, para decidir si una entrada pertenece a una de dos clases posibles. Su idea fundamental es modelar cómo una neurona biológica podría tomar decisiones.

El funcionamiento de un Perceptron es bastante directo:

1.  **Entradas y Pesos:** Recibe múltiples **entradas** (características) y a cada entrada se le asigna un **peso**. Estos pesos representan la importancia de cada característica.
2.  **Suma Ponderada:** Las entradas se multiplican por sus respectivos pesos y se suman. A esta suma se le añade un **término de sesgo (bias)**.
    $$z = \sum_{i=1}^{n} w_i x_i + b$$
    Donde $x_i$ son las entradas, $w_i$ son los pesos, $b$ es el sesgo, y $n$ es el número de entradas.
3.  **Función de Activación:** El resultado de la suma ponderada ($z$) se pasa a través de una **función de activación** (generalmente una función escalón o *step function*). Esta función decide la salida final, que es 1 si la suma excede un umbral (o 0 si no lo excede). Para el Perceptron original, la salida es binaria.
    $$\text{salida} = \begin{cases} 1 & \text{si } z \geq \text{umbral} \\ 0 & \text{si } z < \text{umbral} \end{cases}$$
4.  **Aprendizaje (Regla de Perceptron):** El Perceptron aprende ajustando sus pesos de forma iterativa. Si la predicción es incorrecta, los pesos se actualizan para reducir el error en la siguiente iteración. La regla de actualización de pesos es:
    $$w_i^{\text{nuevo}} = w_i^{\text{anterior}} + \alpha \cdot (y - \hat{y}) \cdot x_i$$
    Donde $\alpha$ es la tasa de aprendizaje, $y$ es el valor real, y $\hat{y}$ es la predicción del Perceptron.

En el contexto del **aprendizaje global vs. local**, el Perceptron es un sistema de **aprendizaje global** por naturaleza. Busca encontrar un **hiperplano de separación lineal** único que divida el espacio de características en dos regiones. La idea es que, si los datos son **linealmente separables** (es decir, si existe una línea, plano o hiperplano que puede separar perfectamente las dos clases), el Perceptron está garantizado para converger y encontrar esa solución.

Sin embargo, precisamente porque busca una solución lineal global, si los datos no se distribuyen linealmente (es decir, no son linealmente separables), el Perceptron **no puede encontrar una solución convergente** y no puede aprender la relación. Esto ilustra la desventaja de que "a veces ningún valor de parámetro puede proporcionar una aproximación suficientemente buena" cuando se busca una solución global rígida. El Perceptron original no puede aplicar el concepto de regresión ponderada localmente ni adaptarse a complejidades no lineales, a diferencia de modelos posteriores como las redes neuronales multicapa con funciones de activación no lineales o los algoritmos de árboles de decisión. A pesar de esta limitación, el Perceptron sentó las bases para el desarrollo posterior de redes neuronales más complejas.

```{r, echo = FALSE}
criterios <- c(
  "Tipo de modelo",
  "Variable respuesta",
  "Variables predictoras",
  "Relación entre variables",
  "Normalidad de residuos",
  "Independencia de errores",
  "Homoscedasticidad",
  "Sensible a outliers",
  "Multicolinealidad entre predictores",
  "Interpretabilidad",
  "Velocidad y eficiencia",
  "Validación cruzada",
  "No funciona bien si..."
)

aplica <- c(
  "✅ Supervisado",
  "✅ Categórica binaria (0/1)",
  "✅ Numéricas (requiere normalizar), Categóricas como dummies",
  "⚠️ Aprendizaje lineal: separabilidad lineal requerida",
  "❌ No requiere",
  "✅ Deseable, pero no obligatorio (mejor si muestras i.i.d.)",
  "❌ No se asume homoscedasticidad",
  "⚠️ Moderado (outliers pueden cambiar el hiperplano)",
  "⚠️ Afecta la convergencia si está muy alta",
  "⚠️ Baja (modelo básico de una capa sin capas ocultas)",
  "✅ Muy rápido para datasets medianos",
  "✅ Útil para evaluar margen de separación",
  "❌ No sirve si las clases no son linealmente separables"
)

detalles <- c(
  "Red neuronal de una sola capa que ajusta un hiperplano separador.",
  "Diseñado para clasificación binaria; no predice valores continuos.",
  "Todas las features deben ser numéricas y escaladas; las categóricas deben convertirse en indicadores.",
  "Busca maximizar el margen de separación lineal entre dos clases; no captura no linealidades.",
  "No exige distribución normal de errores ya que optimiza con perceptrón simple.",
  "Funciona mejor si las instancias son independientes; sensible a dependencias temporales sin ajuste.",
  "No se basa en varianza de errores; el algoritmo actualiza pesos sin supuestos de varianza.",
  "Los valores extremos cercanos al margen pueden forzar ajustes bruscos de pesos.",
  "La colinealidad puede ralentizar la convergencia, aunque no impide la definición de hiperplano.",
  "Fácil de entender: el peso de cada característica indica dirección del hiperplano.",
  "Entrenamiento rápido usando regla de aprendizaje por error; escalable a datos medianos.",
  "Se usa CV para ajustar tasa de aprendizaje y número de épocas para evitar bajo/sobreajuste.",
  "Inútil si las clases no se pueden separar linealmente; requiere extensiones (por ejemplo, kernel) para no linealidad."
)

tabla_perceptron <- data.frame(Criterio = criterios, Aplica = aplica, Detalles = detalles)

tabla_perceptron %>%
 gt() %>%
  tab_header(title = "Guía rápida para elegir perceptron",
             subtitle = "Perceptron")  %>%
   tab_footnote(footnote = "Fuente: Elaboración propia") %>%
     tab_options(heading.title.font.size = 14, 
                 heading.subtitle.font.size = 12,
                 table.font.names = "Century Gothic",
                 table.font.size = 10,
                 data_row.padding = px(1)) %>%
      tab_style(style = list(cell_text(align = "left",
                                       weight = 'bold')),
                locations = list(cells_title(groups = c("title")))) %>%
       tab_style(style = list(cell_text(align = "left")),
                 locations = list(cells_title(groups = c("subtitle")))) %>%
        cols_width(starts_with("Detalles") ~ px(500),
                   everything() ~ px(200)) %>%
         as_raw_html() 
```


## Radial Basis Function Network (RBFN)  {-}  

<a href="https://dvillasanao.github.io/ML_Examples/Output/Neural%20Networks/04_08_RBFN.html" style="color: blue;">
  Radial Basis Function Network (RBFN) en R
</a>


```{r, echo = FALSE,out.width='50%', fig.align='center'}
require(knitr)
knitr::include_graphics(paste0(here::here(), "/img/Neural Networks/RBFN.png"))
```

**Radial Basis Function Network (RBFN)** es un tipo de **red neuronal artificial** que se utiliza tanto para tareas de **clasificación** como de **regresión**. A diferencia de las redes neuronales multicapa perceptrón tradicionales que utilizan funciones de activación sigmoide o ReLU, las RBFN emplean **funciones de base radial** como sus funciones de activación en la capa oculta. Su estructura es típicamente más simple que un perceptrón multicapa, consistiendo generalmente en tres capas: una capa de entrada, una capa oculta con neuronas de base radial, y una capa de salida.

La idea fundamental de una RBFN radica en su capacidad para modelar relaciones no lineales al mapear datos de entrada a un espacio de características de mayor dimensión donde pueden ser **linealmente separables** (para clasificación) o donde una **función lineal** puede aproximar la relación (para regresión). Esto se logra a través de las neuronas de la capa oculta, cada una de las cuales representa un "centro" en el espacio de características.

El funcionamiento de una RBFN implica:

1.  **Capa de Entrada:** Recibe las características de entrada.
2.  **Capa Oculta (Neuronas de Base Radial):** Cada neurona en esta capa tiene un **centro** ($c_i$) y un **radio (o desviación estándar, $\sigma_i$)**. La función de activación de estas neuronas (comúnmente una **función Gaussiana**) calcula la **distancia** entre el vector de entrada ($x$) y el centro de la neurona ($c_i$), y luego aplica la función de base radial. Cuanto más cerca esté la entrada del centro de la neurona, mayor será la activación de esa neurona.
    $$\phi_i(x) = \exp\left(-\frac{\|x - c_i\|^2}{2\sigma_i^2}\right)$$
    Donde $\phi_i(x)$ es la salida de la neurona $i$, $\|x - c_i\|$ es la distancia euclidiana entre la entrada $x$ y el centro $c_i$, y $\sigma_i$ es el radio (ancho) de la función Gaussiana.
3.  **Capa de Salida:** Las salidas de las neuronas de la capa oculta se combinan linealmente (ponderadas por unos coeficientes, $w_{ij}$) para producir la salida final de la red. Para regresión, es una suma ponderada; para clasificación, a menudo se usa una función de activación softmax.
    $$y_j = \sum_{i=1}^{M} w_{ij}\phi_i(x)$$
    Donde $y_j$ es la salida $j$, $M$ es el número de neuronas ocultas, y $w_{ij}$ son los pesos de la capa de salida.

En el contexto del **aprendizaje global vs. local**, las RBFN son intrínsecamente sistemas de **aprendizaje local**. Cada neurona de la capa oculta es sensible a una **región específica** del espacio de entrada, definida por su centro y su radio. La red como un todo es una combinación de estas respuestas locales. Si los datos no se distribuyen linealmente, el concepto de regresión (o clasificación) se aplica de forma muy eficaz mediante esta naturaleza de **regresión ponderada localmente**. Las RBFN pueden aproximar cualquier función continua con la suficiente cantidad de neuronas de base radial. Esto aborda directamente la desventaja de que "a veces ningún valor de parámetro puede proporcionar una aproximación suficientemente buena" en un solo modelo global, ya que la red puede adaptarse localmente a las características de diferentes regiones del espacio de datos. Son particularmente útiles para problemas de aproximación de funciones, series de tiempo y reconocimiento de patrones.


```{r, echo = FALSE}
criterios <- c(
  "Tipo de modelo",
  "Variable respuesta",
  "Variables predictoras",
  "Relación entre variables",
  "Normalidad de residuos",
  "Independencia de errores",
  "Homoscedasticidad",
  "Sensible a outliers",
  "Multicolinealidad entre predictores",
  "Interpretabilidad",
  "Velocidad y eficiencia",
  "Validación cruzada",
  "No funciona bien si..."
)

aplica <- c(
  "✅ Supervisado",
  "✅ Continua (regresión) o Categórica (clasificación)",
  "✅ Numéricas (requiere normalización), Categóricas como dummies",
  "✅ Captura no linealidades mediante funciones base radiales",
  "❌ No requiere supuestos de normalidad",
  "✅ Deseable, pero no obligatorio (mejor si muestras i.i.d.)",
  "❌ No asume varianza constante",
  "⚠️ Moderadamente (centros pueden verse alterados por outliers)",
  "⚠️ Puede influir en la selección de centros, pero no tan crítico como en OLS",
  "⚠️ Baja (la capa oculta con RBF es difícil de interpretar)",
  "⚠️ Moderada (depende de número de centros y dimensiones)",
  "✅ Recomendable para ajustar número de bases y spread",
  "❌ Datos muy grandes o alta dimensionalidad sin reducción, mucho ruido"
)

detalles <- c(
  "Red neuronal de una capa oculta con funciones radial basis como activación.",
  "Para regresión predice un valor continuo; para clasificación usa votación o softmax sobre salidas.",
  "Requiere que las características numéricas estén escaladas; las categóricas deben convertirse a variables indicadoras.",
  "Cada neurona oculta calcula una función gaussiana (u otra RBF) centrada en un punto, captando curvas suaves.",
  "No impone distribución normal en los errores, pues optimiza en función de mínimos cuadrados o cross-entropy.",
  "Funciona mejor si las observaciones son independientes; sensible a estructuras de dependencia sin modelar.",
  "No requiere homocedasticidad ya que no se basa en un modelo paramétrico de error con varianza fija.",
  "Los valores extremos pueden desplazar los centros de las RBF, afectando la forma del modelo.",
  "La colinealidad puede dificultar la determinación de centros óptimos, pero no invalida el ajuste.",
  "Las neuronas ocultas representan combinaciones complejas de características, por lo que el modelo es tipo 'caja negra'.",
  "El entrenamiento implica fijar o aprender centros y spreads; para muchos centros o dimensiones altas, el costo crece rápido.",
  "Se usa CV para elegir el número de bases (centros) y el parámetro de ancho (`sigma` o `spread`) para evitar sobreajuste.",
  "No conviene cuando hay decenas de miles de características sin reducción previa o cuando el ruido es muy alto."
)

tabla_rbfn <- data.frame(Criterio = criterios, Aplica = aplica, Detalles = detalles)

tabla_rbfn %>%
 gt() %>%
  tab_header(title = "Guía rápida para elegir RBFN",
             subtitle = "Radial Basis Function Network (RBFN)")  %>%
   tab_footnote(footnote = "Fuente: Elaboración propia") %>%
     tab_options(heading.title.font.size = 14, 
                 heading.subtitle.font.size = 12,
                 table.font.names = "Century Gothic",
                 table.font.size = 10,
                 data_row.padding = px(1)) %>%
      tab_style(style = list(cell_text(align = "left",
                                       weight = 'bold')),
                locations = list(cells_title(groups = c("title")))) %>%
       tab_style(style = list(cell_text(align = "left")),
                 locations = list(cells_title(groups = c("subtitle")))) %>%
        cols_width(starts_with("Detalles") ~ px(500),
                   everything() ~ px(200)) %>%
         as_raw_html() 
```

## Recurrent Neural Networks (RNNs) {-}  

<a href="https://dvillasanao.github.io/ML_Examples/Output/Neural%20Networks/04_09_RNNs.html" style="color: blue;">
  Recurrent Neural Networks (RNNs) en R
</a>


```{r, echo = FALSE,out.width='50%', fig.align='center'}
require(knitr)
knitr::include_graphics(paste0(here::here(), "/img/Neural Networks/RNNs.png"))
```

**Recurrent Neural Networks (RNNs)** son un tipo de **red neuronal artificial** diseñado específicamente para manejar **datos secuenciales** o temporales, donde la información de pasos anteriores en la secuencia es relevante para la predicción actual. A diferencia de las redes de propagación hacia adelante (como MLP o CNN) que asumen que las entradas son independientes entre sí, las RNNs tienen "memoria" o **conexiones recurrentes** que les permiten mantener un **estado interno** que encapsula información de pasos de tiempo anteriores. Esta característica las hace ideales para tareas como el procesamiento de lenguaje natural (PLN), el reconocimiento de voz, la traducción automática y la predicción de series de tiempo.

La idea fundamental de una RNN es que una **unidad recurrente** aplica la misma función de transformación a cada elemento de una secuencia, con la particularidad de que la salida de la unidad en un paso de tiempo dado se realimenta como entrada para el mismo proceso en el siguiente paso de tiempo. Esto permite que la red "recuerde" y utilice información pasada al procesar la secuencia actual.

El funcionamiento básico de una RNN en un paso de tiempo ($t$) implica:

1.  **Entrada actual ($x_t$):** El elemento actual de la secuencia.
2.  **Estado oculto anterior ($h_{t-1}$):** La "memoria" o estado interno de la red del paso de tiempo anterior.
3.  **Cálculo del Estado Oculto Actual ($h_t$):** Se combina la entrada actual y el estado oculto anterior, y se aplica una función de activación (ej., tanh o ReLU).
    $$h_t = f(W_{hh} h_{t-1} + W_{xh} x_t + b_h)$$
    Donde $W_{hh}$ son los pesos de la conexión recurrente, $W_{xh}$ son los pesos de la entrada, y $b_h$ es el sesgo.
4.  **Salida Actual ($y_t$):** Se genera una salida a partir del estado oculto actual.
    $$y_t = W_{hy} h_t + b_y$$
    Donde $W_{hy}$ son los pesos de la salida y $b_y$ es el sesgo.

Este proceso de actualización de estado y salida se repite para cada elemento de la secuencia. La "memoria" de la RNN está codificada en el estado oculto que se pasa de un paso de tiempo al siguiente.

El entrenamiento de las RNNs se realiza mediante una variante del algoritmo de Back-Propagation llamada **Back-Propagation Through Time (BPTT)**. BPTT desenrolla la red a lo largo del tiempo, tratando cada paso de tiempo como una capa separada, y luego aplica la retropropagación de manera similar a cómo se entrena un MLP, pero propagando los errores a través de las conexiones recurrentes. Sin embargo, las RNNs simples pueden sufrir de problemas como el **desvanecimiento del gradiente** (vanishing gradient) o el **explosión del gradiente** (exploding gradient) para secuencias largas, lo que llevó al desarrollo de arquitecturas más avanzadas como **LSTM (Long Short-Term Memory)** y **GRU (Gated Recurrent Unit)**.

En el contexto del **aprendizaje global vs. local**, las RNNs son sistemas de **aprendizaje global** que están diseñados para aprender y modelar **dependencias temporales y patrones secuenciales** en un dominio global. A diferencia de los métodos de regresión ponderada localmente como LOESS, que se enfocan en ajustar curvas en regiones específicas de datos, las RNNs intentan aprender una función de mapeo compleja que considera toda la secuencia histórica para producir una predicción. Si los datos (secuenciales) no se distribuyen linealmente, las RNNs son extremadamente efectivas para capturar estas relaciones no lineales y dependencias a largo plazo. Al tener un estado interno que recuerda información pasada, abordan directamente la limitación de que "a veces ningún valor de parámetro puede proporcionar una aproximación suficientemente buena" en modelos estáticos o lineales, ya que pueden adaptar sus predicciones dinámicamente en función del contexto secuencial, lo que las convierte en una herramienta fundamental para el análisis de series de tiempo y el procesamiento de lenguaje.

```{r, echo = FALSE}
criterios <- c(
  "Tipo de modelo",
  "Variable respuesta",
  "Variables predictoras",
  "Relación entre variables",
  "Normalidad de residuos",
  "Independencia de errores",
  "Homoscedasticidad",
  "Sensible a outliers",
  "Multicolinealidad entre predictores",
  "Interpretabilidad",
  "Velocidad y eficiencia",
  "Validación cruzada",
  "No funciona bien si..."
)

aplica <- c(
  "⚠️ Supervisado secuencial",
  "✅ Continua (regresión) o Categórica (clasificación) en secuencias",
  "✅ Series temporales y datos secuenciales (texto, audio, series) convertidos a vectores",
  "✅ Captura dependencias temporales y de largo plazo entre pasos de la secuencia",
  "❌ No requiere supuestos de normalidad de residuos",
  "⚠️ Ideal si las secuencias son independientes entre sí; no modela dependencia exógena automáticamente",
  "❌ No asume homoscedasticidad",
  "⚠️ Moderado (outliers en la serie pueden sesgar el entrenamiento si no se detectan)",
  "⚠️ La colinealidad en características secuenciales puede afectar la convergencia (usar embeddings o reducción)",
  "⚠️ Baja (“caja negra” con muchas capas; usar técnicas de atención o visualización de activaciones)",
  "⚠️ Lento sin GPU/TPU; entrenamiento costoso para secuencias largas o redes profundas",
  "⚠️ Usar validación cronológica (time series split) es más apropiado que k-fold clásico",
  "❌ No conviene con muy pocas muestras temporales, secuencias extremadamente largas sin truncar, o datos muy ruidosos"
)

detalles <- c(
  "Red neuronal recurrente que procesa datos en pasos temporales manteniendo un estado interno.",
  "En clasificación, etiqueta cada elemento o secuencia; en regresión, predice valores continuos a lo largo del tiempo.",
  "Las entradas deben transformarse en vectores o embeddings; por ejemplo, texto a índices, series normalizadas.",
  "La arquitectura RNN (LSTM, GRU) retiene información de pasos anteriores para afectar salidas posteriores.",
  "No impone distribución en errores, ya que se optimiza vía descenso de gradiente sobre secuencias.",
  "Funciona mejor si cada secuencia (serie) es independiente; para datos con autocorrelación compleja, usar variantes especializadas.",
  "No requiere varianza constante, pues se basa en propagación de estado y no en un término de error paramétrico.",
  "Valores atípicos en la serie pueden provocar gradientes explosivos o desvanecidos sin mecanismos como clipping.",
  "La representación internal de patrones secuenciales puede verse afectada si hay características muy correlacionadas; usar regularización.",
  "Difícil interpretar pesos internos; se usan mecánicas como atención (attention) o visualización de celdas LSTM.",
  "El entrenamiento con backpropagation through time es intensivo; GPUs o TPUs aceleran enormemente el proceso.",
  "Para series temporales, se prefiere validación basada en ventanas de tiempo (rolling/expanding window) en lugar de random split.",
  "No apto si las secuencias son muy cortas o muy pocas, o hay mucho ruido sin filtrado; en esos casos, usar modelos estadísticos simples."
)

tabla_rnn <- data.frame(Criterio = criterios, Aplica = aplica, Detalles = detalles)

tabla_rnn %>%
 gt() %>%
  tab_header(title = "Guía rápida para elegir RNN",
             subtitle = "Recurrent Neural Networks (RNNs)")  %>%
   tab_footnote(footnote = "Fuente: Elaboración propia") %>%
     tab_options(heading.title.font.size = 14, 
                 heading.subtitle.font.size = 12,
                 table.font.names = "Century Gothic",
                 table.font.size = 10,
                 data_row.padding = px(1)) %>%
      tab_style(style = list(cell_text(align = "left",
                                       weight = 'bold')),
                locations = list(cells_title(groups = c("title")))) %>%
       tab_style(style = list(cell_text(align = "left")),
                 locations = list(cells_title(groups = c("subtitle")))) %>%
        cols_width(starts_with("Detalles") ~ px(500),
                   everything() ~ px(200)) %>%
         as_raw_html() 
```


## Restricted Boltzmann Machine (RBM) {-}   

<a href="https://dvillasanao.github.io/ML_Examples/Output/Neural%20Networks/04_10_RBM.html" style="color: blue;">
  Restricted Boltzmann Machine (RBM) en R
</a>


```{r, echo = FALSE,out.width='50%', fig.align='center'}
require(knitr)
knitr::include_graphics(paste0(here::here(), "/img/Neural Networks/RBM.png"))
```

```{r, echo = FALSE}
library(gt)

criterios_rbm <- c(
  "Tipo de modelo",
  "Variable respuesta",
  "Variables predictoras",
  "Relación entre variables",
  "Normalidad de residuos",
  "Independencia de errores",
  "Homoscedasticidad",
  "Sensible a outliers",
  "Multicolinealidad entre predictores",
  "Interpretabilidad",
  "Velocidad y eficiencia",
  "Validación cruzada",
  "No funciona bien si..."
)

aplica_rbm <- c(
  "✅ Generativo (No Supervisado)",
  "❌ No aplica directamente",
  "✅ Numéricas y categóricas (binarizadas/escaladas)",
  "✅ Compleja (probabilística, latente)",
  "❌ No es requisito",
  "❌ No aplica directamente",
  "❌ No es requisito",
  "⚠️ Sí (puede ser influenciada)",
  "✅ Maneja bien (aprende representaciones latentes)",
  "❌ Muy baja (caja negra)",
  "⚠️ Moderada a Baja",
  "❌ No aplica directamente (métrica de reconstrucción)",
  "❌ Datos ruidosos o falta de patrones complejos"
)

detalles_rbm <- c(
  "Modelo generativo y no supervisado. Aprende la distribución de probabilidad de entrada para extraer características o reducir la dimensionalidad. A menudo se usa como bloque de construcción para Deep Belief Networks.",
  "Las RBM no tienen una 'variable respuesta' en el sentido supervisado. Su objetivo es aprender las características latentes de los datos de entrada.",
  "Las variables de entrada pueden ser numéricas (escaladas entre 0 y 1) o categóricas (binarizadas o codificadas one-hot). Las RBM más básicas son binarias (Bernoulli).",
  "Aprende relaciones complejas y no lineales entre las variables visibles (entrada) y las variables ocultas (latentes) a través de un modelo probabilístico basado en energía.",
  "No hace suposiciones sobre la distribución de los residuos, ya que no predice un valor continuo ni modela errores de predicción.",
  "No aplica directamente; las RBM modelan las correlaciones entre las variables de entrada y las características latentes, no la independencia de los errores residuales.",
  "No asume homoscedasticidad. Se enfoca en aprender la estructura de la distribución de los datos.",
  "Sí, las RBM pueden ser influenciadas por outliers, ya que intentan modelar la distribución de todos los datos. Outliers extremos pueden distorsionar las características latentes aprendidas.",
  "Maneja bien la multicolinealidad. Al aprender representaciones latentes, las RBM pueden capturar las relaciones subyacentes entre variables correlacionadas de manera eficiente.",
  "La interpretabilidad de las características latentes aprendidas por las RBM es muy baja. Es difícil atribuir un significado directo a las activaciones de las unidades ocultas.",
  "El entrenamiento de las RBM (especialmente usando el algoritmo de Contrastive Divergence) puede ser moderadamente intensivo computacionalmente y lento para grandes datasets o redes profundas. La inferencia es más rápida.",
  "La validación cruzada no se aplica de la misma manera que en modelos supervisados. La evaluación se realiza a menudo mediante la capacidad de reconstrucción de los datos de entrada o su utilidad como pre-entrenamiento para modelos supervisados.",
  "No funciona bien si los datos son puramente aleatorios o no contienen patrones complejos que el modelo pueda aprender. También, puede ser difícil de entrenar si hay muchos datos ruidosos o si el algoritmo de entrenamiento no converge."
)

tabla_rbm <- data.frame(Criterio = criterios_rbm, Aplica = aplica_rbm, Detalles = detalles_rbm)

tabla_rbm %>%
  gt() %>%
  tab_header(
    title = "Guía rápida para elegir Restricted Boltzmann Machine (RBM)",
    subtitle = "Máquinas de Boltzmann Restringidas para Aprendizaje No Supervisado"
  ) %>%
  tab_footnote(footnote = "Fuente: Elaboración propia") %>%
  tab_options(
    heading.title.font.size = 14,
    heading.subtitle.font.size = 12,
    table.font.names = "Century Gothic",
    table.font.size = 10,
    data_row.padding = px(1)
  ) %>%
  tab_style(
    style = list(cell_text(align = "left", weight = 'bold')),
    locations = list(cells_title(groups = c("title")))
  ) %>%
  tab_style(
    style = list(cell_text(align = "left")),
    locations = list(cells_title(groups = c("subtitle")))
  ) %>%
  cols_width(
    starts_with("Detalles") ~ px(500),
    everything() ~ px(200)
  ) %>%
  as_raw_html()
```


## Transformers  {-}  

<a href="https://dvillasanao.github.io/ML_Examples/Output/Neural%20Networks/04_11_Transformers.html" style="color: blue;">
  Transformers en R
</a>



```{r, echo = FALSE,out.width='50%', fig.align='center'}
require(knitr)
knitr::include_graphics(paste0(here::here(), "/img/Neural Networks/Transformers.png"))
```

Los **Transformers** son una arquitectura de **red neuronal profunda** que ha revolucionado el campo del **Procesamiento de Lenguaje Natural (PLN)** y, más recientemente, se ha expandido a la visión por computadora y otras áreas. Introducidos en el artículo "Attention Is All You Need" (Vaswani et al., 2017), la idea fundamental de los Transformers es prescindir de la naturaleza recurrente de las RNNs y las convolucionales de las CNNs, basándose enteramente en un mecanismo llamado **auto-atención (self-attention)** para capturar dependencias de largo alcance en las secuencias de entrada.

Antes de los Transformers, las RNNs eran el modelo dominante para datos secuenciales. Sin embargo, las RNNs tenían limitaciones como la dificultad para capturar dependencias a muy largo plazo (problema del gradiente desvanecido) y la imposibilidad de paralelizar completamente el procesamiento de secuencias (debido a su naturaleza secuencial). Los Transformers resuelven estos problemas al permitir que cada elemento de la secuencia interactúe directamente con todos los demás elementos de la secuencia, sin importar su distancia.

Los componentes clave de un Transformer incluyen:

1.  **Mecanismo de Auto-Atención (Self-Attention):** Este es el corazón del Transformer. Para cada token (palabra) en una secuencia, el mecanismo de auto-atención calcula una puntuación de "relevancia" entre ese token y todos los demás tokens de la secuencia. Esto permite que el modelo "pese" la importancia de cada token al generar la representación de otro token. Este proceso se implementa a través de tres vectores para cada token: **Query (Q)**, **Key (K)** y **Value (V)**.
    $$\text{Attention}(Q, K, V) = \text{softmax}\left(\frac{QK^T}{\sqrt{d_k}}\right)V$$
    Donde $d_k$ es la dimensión de los vectores Key.

2.  **Atención Multi-Cabeza (Multi-Head Attention):** Para mejorar la capacidad del modelo de enfocarse en diferentes aspectos de la secuencia, el mecanismo de auto-atención se aplica múltiples veces en paralelo con diferentes conjuntos de matrices de pesos (cabezas). Las salidas de estas cabezas se concatenan y se transforman linealmente.

3.  **Capas Feed-Forward (Posición por Posición):** Después del mecanismo de atención, hay una red neuronal de propagación hacia adelante (un MLP simple) que se aplica de forma independiente a cada posición en la secuencia.

4.  **Codificador-Decodificador (Encoder-Decoder Architecture):** El Transformer original consta de un **codificador** y un **decodificador**.
    * El **codificador** toma la secuencia de entrada y genera una representación. Consiste en múltiples capas idénticas, cada una con una capa de auto-atención multi-cabeza y una capa feed-forward.
    * El **decodificador** toma la representación del codificador y genera la secuencia de salida (por ejemplo, la traducción). También consiste en múltiples capas, cada una con auto-atención multi-cabeza, atención multi-cabeza (que atiende a la salida del codificador) y una capa feed-forward.

5.  **Codificación Posicional (Positional Encoding):** Dado que los Transformers procesan secuencias en paralelo y no tienen una noción inherente de la posición de los tokens (a diferencia de las RNNs), se añade información de la posición de cada token a sus incrustaciones de entrada.

En el contexto del **aprendizaje global vs. local**, los Transformers son un sistema de **aprendizaje global** que, gracias a su mecanismo de atención, pueden aprender **dependencias a largo alcance** y relaciones complejas que son inherentemente globales en la secuencia. Aunque los cálculos individuales de atención pueden verse como una forma de ponderación de la importancia local de los tokens, la red en su conjunto construye una representación global de la secuencia. Si los datos (secuenciales) no se distribuyen linealmente, los Transformers son excepcionalmente capaces de modelar estas relaciones no lineales y dependencias a través de su capacidad para "observar" toda la secuencia a la vez y ponderar la relevancia de cada parte. Esto resuelve de manera fundamental la limitación de que "a veces ningún valor de parámetro puede proporcionar una aproximación suficientemente buena" en modelos secuenciales anteriores, ya que la arquitectura de atención les permite aprender patrones complejos y no lineales en datos secuenciales sin las restricciones de memoria de las RNNs, lo que los convierte en la arquitectura dominante para tareas de PLN avanzadas.

```{r, echo = FALSE}
criterios <- c(
  "Tipo de modelo",
  "Variable respuesta",
  "Variables predictoras",
  "Relación entre variables",
  "Normalidad de residuos",
  "Independencia de errores",
  "Homoscedasticidad",
  "Sensible a outliers",
  "Multicolinealidad entre predictores",
  "Interpretabilidad",
  "Velocidad y eficiencia",
  "Validación cruzada",
  "No funciona bien si..."
)

aplica <- c(
  "⚠️ Supervisado (frecuentemente secuencial o multitarea)",
  "✅ Categórica (clasificación) o Continua (regresión en secuencias)",
  "✅ Texto, secuencias, imágenes en vectores o embeddings",
  "✅ Captura dependencia secuencial y global mediante mecanismos de atención",
  "❌ No requiere supuestos de normalidad en residuos",
  "⚠️ Ideal si las muestras o secuencias son independientes; para datos correlacionados usar variantes específicas",
  "❌ No asume homoscedasticidad",
  "⚠️ Moderado (outliers en embeddings o entradas ruidosas pueden afectar atención)",
  "⚠️ La colinealidad en embedding space puede ralentizar aprendizaje; usar regularización",
  "⚠️ Baja (modelo de ’caja negra’, requieren métodos como attention visualization o interpretabilidad basada en pesos)",
  "⚠️ Lento sin hardware especializado (secuencialidad en atención puede ser costosa)",
  "⚠️ Validación temporal o k-fold anidada, según tarea; en NLP se prefiere holdout sobre texto sin mezclar",
  "❌ No es apropiado con muy pocos datos de entrenamiento o sin estructura secuencial clara"
)

detalles <- c(
  "Arquitectura basada en capas de atención para procesar secuencias completas en paralelo.",
  "Modelos como BERT, GPT, T5 pueden usarse para tareas de clasificación, traducción, regresión de valores continuos en secuencias.",
  "Entradas requieren tokenización y conversión a embeddings; pueden combinarse varias modalidades.",
  "La auto‐atención global permite capturar relaciones a largo y corto plazo sin sesgo posicional estricto.",
  "No impone distribución paramétrica de errores; se entrena con optimizadores basados en pérdidas cross‐entropy o MSE.",
  "Se prefiere que las secuencias en el batch no sean dependientes; para series de tiempo, usar variantes como Time‐Series Transformer.",
  "No se modela varianza del error; el entrenamiento se enfoca en minimizar función de pérdida directa.",
  "Ruido en texto (typos) o en datos numéricos de entrada puede inducir atención errática; usar limpieza de datos y regularización.",
  "Los embeddings pueden contener información redundante de características correlacionadas; ajustar tamaño de embedding y regularización.",
  "Interpretabilidad limitada; se usan técnicas como visualización de mapas de atención, LIME, SHAP para entender decisiones.",
  "El cómputo de atención es O(n²) en longitud de secuencia; GPUs/TPUs o variantes eficientes (Linformer, Performer) alivian costo.",
  "Para tareas de texto, a veces se usa train/validation/test sin CV clásica; para tareas generales, k-fold anidada ayuda a elegir hiperparámetros.",
  "No es adecuado con datasets muy pequeños, sin preentrenamiento o sin estructuras secuenciales definidas."
)

tabla_transformers <- data.frame(Criterio = criterios, Aplica = aplica, Detalles = detalles)

tabla_transformers %>%
 gt() %>%
  tab_header(title = "Guía rápida para elegir transformers",
             subtitle = "Transformers")  %>%
   tab_footnote(footnote = "Fuente: Elaboración propia") %>%
     tab_options(heading.title.font.size = 14, 
                 heading.subtitle.font.size = 12,
                 table.font.names = "Century Gothic",
                 table.font.size = 10,
                 data_row.padding = px(1)) %>%
      tab_style(style = list(cell_text(align = "left",
                                       weight = 'bold')),
                locations = list(cells_title(groups = c("title")))) %>%
       tab_style(style = list(cell_text(align = "left")),
                 locations = list(cells_title(groups = c("subtitle")))) %>%
        cols_width(starts_with("Detalles") ~ px(500),
                   everything() ~ px(200)) %>%
         as_raw_html() 
```




