# 🧩 **5. Reducción de Dimensionalidad** {-}   

**Ejemplos:** PCA, t-SNE, UMAP   
**Cuándo usarlo:**   

* Visualización de datos de alta dimensión.
* Preprocesamiento para eliminar ruido o multicolinealidad.

**Ventajas:** Mejora desempeño y velocidad de otros modelos.    
**Limitaciones:** Puede perder interpretabilidad; no siempre mejora modelos.

---

## Principal Component Analysis (PCA)  {-}  

```{r, echo = FALSE}
criterios <- c(
  "Tipo de modelo",
  "Variable respuesta",
  "Variables predictoras",
  "Relación entre variables",
  "Normalidad de residuos",
  "Independencia de errores",
  "Homoscedasticidad",
  "Sensible a outliers",
  "Multicolinealidad entre predictores",
  "Interpretabilidad",
  "Velocidad y eficiencia",
  "Validación cruzada",
  "No funciona bien si..."
)

aplica <- c(
  "⚠️ No supervisado (reducción de dimensiones)",
  "❌ No aplica (no hay target a predecir)",
  "✅ Numéricas (requiere escalado), categóricas procesadas como dummies",
  "✅ Captura correlaciones lineales entre predictores",
  "❌ No requiere supuestos de distribución en residuos",
  "⚠️ Ideal si las observaciones son independientes, aunque no crítico",
  "✅ Deseable (datos homogenizados tras escalado)",
  "⚠️ Moderado (outliers pueden distorsionar componentes principales)",
  "✅ Sensible a colinealidad (reduce variables correlacionadas a componentes)",
  "⚠️ Media (componentes lineales son interpretables, pero combinaciones pueden no serlo)",
  "✅ Rápido en datasets medianos; escalable con álgebra lineal optimizada",
  "⚠️ No se aplica CV clásico; se puede usar reconstrucción de error o validación por bloques",
  "❌ No funciona bien si las relaciones son no lineales o datos muy ruidosos sin preprocesar"
)

detalles <- c(
  "Método no supervisado para reducir la dimensión del espacio de predictores.",
  "No predice variables, se centra en variabilidad interna de los datos.",
  "Todas las variables numéricas deben escalarse; las categóricas convertir a variables indicadoras.",
  "Busca direcciones (componentes) que maximizan varianza lineal entre predictores.",
  "No impone supuestos sobre errores; se basa en descomposición de la matriz de covarianza.",
  "Mejor si las muestras no están correlacionadas en el tiempo o espacialmente.",
  "Escalar y homogeneizar mejora el cálculo de componentes principales.",
  "Outliers extremos pueden sesgar la dirección de los componentes principales.",
  "Reduce colinealidad al combinar variables correlacionadas en componentes ortogonales.",
  "Componentes iniciales pueden interpretarse mediante pesos, pero componentes posteriores son combinaciones lineales complejas.",
  "Computación depende de descomposición de matrices (SVD), es eficiente con optimización BLAS.",
  "Se puede evaluar número óptimo de componentes con validación de reconstrucción o bootstrap de SVD.",
  "No apto para relaciones no lineales complejas; en tal caso usar Kernel PCA o métodos no lineales."
)

tabla_pca <- data.frame(Criterio = criterios, Aplica = aplica, Detalles = detalles)

tabla_pca %>%
 gt() %>%
  tab_header(title = "Guía rápida para elegir PCA",
             subtitle = "Principal Component Analysis (PCA)")  %>%
   tab_footnote(footnote = "Fuente: Elaboración propia") %>%
     tab_options(heading.title.font.size = 14, 
                 heading.subtitle.font.size = 12,
                 table.font.names = "Century Gothic",
                 table.font.size = 10,
                 data_row.padding = px(1)) %>%
      tab_style(style = list(cell_text(align = "left",
                                       weight = 'bold')),
                locations = list(cells_title(groups = c("title")))) %>%
       tab_style(style = list(cell_text(align = "left")),
                 locations = list(cells_title(groups = c("subtitle")))) %>%
        cols_width(starts_with("Detalles") ~ px(500),
                   everything() ~ px(200)) %>%
         as_raw_html() 
```

## Partial Least Squares Regression (PLSR)  {-}   

```{r, echo = FALSE}
criterios <- c(
  "Tipo de modelo",
  "Variable respuesta",
  "Variables predictoras",
  "Relación entre variables",
  "Normalidad de residuos",
  "Independencia de errores",
  "Homoscedasticidad",
  "Sensible a outliers",
  "Multicolinealidad entre predictores",
  "Interpretabilidad",
  "Velocidad y eficiencia",
  "Validación cruzada",
  "No funciona bien si..."
)

aplica <- c(
  "⚠️ Supervisado (regresión y clasificación con adaptación)",
  "✅ Continua (regresión) o Categórica (clasificación si se transforma)",
  "✅ Numéricas (requiere escalado), categóricas como dummies",
  "✅ Captura relaciones lineales y reduce dimensiones simultáneamente",
  "❌ No requiere estrictamente, pero mejora con residuos normales",
  "✅ Deseable, aunque no crítico",
  "✅ Deseable para homogeneizar varianza tras escalado",
  "⚠️ Moderado (outliers pueden influir en componentes latentes)",
  "✅ Diseñado para alta colinealidad entre predictores",
  "⚠️ Media (componentes latentes son interpretables, pero relaciones pueden ser complejas)",
  "⚠️ Moderada (depende de número de componentes y tamaño del dataset)",
  "✅ Usar k-fold para elegir número de componentes óptimos",
  "❌ No funciona bien si relaciones son muy no lineales o datos muy ruidosos sin preprocesar"
)

detalles <- c(
  "Modelo que proyecta predictores y respuesta a espacios latentes para maximizar covarianza.",
  "PLSR encuentra componentes que explican varianza en X y covarianza con Y.",
  "Todas las variables numéricas deben escalarse; convertir categóricas en indicadores.",
  "Combina reducción de dimensión (PCA-like) con regresión en componentes latentes.",
  "No impone supuestos estrictos, pero residuos normales facilitan inferencia estadística.",
  "Mejor si muestras son independientes; RLSR en datos correlacionados requiere cuidado.",
  "Escalar y homogeneizar predictores e incluso respuesta mejora la estabilidad.",
  "Outliers extremos pueden distorsionar cálculo de componentes; usar robust PLSR para mitigarlo.",
  "PLSR maneja colinealidad al construir pocas componentes que representan grupos de variables correlacionadas.",
  "Componentes latentes tienen pesos interpretables, pero interpretar combinaciones puede ser complejo.",
  "El método usa descomposición de matrices; eficiente con BLAS/LAPACK optimizado.",
  "Validación cruzada ayuda a determinar el número óptimo de componentes latentes a usar.",
  "No es adecuado para relaciones puramente no lineales; en ese caso usar Kernel PLSR o métodos no lineales."
)

tabla_plsr <- data.frame(Criterio = criterios, Aplica = aplica, Detalles = detalles)

tabla_plsr %>%
 gt() %>%
  tab_header(title = "Guía rápida para elegir PLSR",
             subtitle = "Partial Least Squares Regression (PLSR)")  %>%
   tab_footnote(footnote = "Fuente: Elaboración propia") %>%
     tab_options(heading.title.font.size = 14, 
                 heading.subtitle.font.size = 12,
                 table.font.names = "Century Gothic",
                 table.font.size = 10,
                 data_row.padding = px(1)) %>%
      tab_style(style = list(cell_text(align = "left",
                                       weight = 'bold')),
                locations = list(cells_title(groups = c("title")))) %>%
       tab_style(style = list(cell_text(align = "left")),
                 locations = list(cells_title(groups = c("subtitle")))) %>%
        cols_width(starts_with("Detalles") ~ px(500),
                   everything() ~ px(200)) %>%
         as_raw_html() 
```

## Sammon Mapping  {-}  

```{r, echo = FALSE}
criterios <- c(
  "Tipo de modelo",
  "Variable respuesta",
  "Variables predictoras",
  "Relación entre variables",
  "Normalidad de residuos",
  "Independencia de errores",
  "Homoscedasticidad",
  "Sensible a outliers",
  "Multicolinealidad entre predictores",
  "Interpretabilidad",
  "Velocidad y eficiencia",
  "Validación cruzada",
  "No funciona bien si..."
)

aplica <- c(
  "❌ No supervisado (reducción de dimensionalidad)",
  "❌ No aplica (no hay variable respuesta)",
  "✅ Numéricas (distancias euclidianas)",
  "✅ No lineal, mantiene distancias entre puntos",
  "❌ No aplica",
  "❌ No aplica",
  "❌ No aplica",
  "⚠️ Sí, es sensible a valores atípicos",
  "⚠️ No afecta directamente (no hay predictores)",
  "⚠️ Interpretación visual en 2D o 3D; no en componentes",
  "❌ Lento para conjuntos grandes (algoritmo iterativo)",
  "⚠️ Se puede validar visualmente o con estrés",
  "❌ Mal desempeño en datos ruidosos o de alta dimensión sin estructura"

)

detalles <- c(
  "Método no supervisado para proyectar datos de alta dimensión en espacios de menor dimensión preservando distancias.",
  "No busca predecir, sino representar relaciones de cercanía entre observaciones.",
  "Usa distancias entre puntos; solo variables numéricas tienen sentido.",
  "A diferencia de PCA, Sammon busca preservar distancias relativas entre puntos originales y proyectados.",
  "No genera residuos como un modelo predictivo, por lo tanto no se aplica la normalidad.",
  "No hay modelo de error porque no hay predicción.",
  "No aplica el supuesto de homoscedasticidad.",
  "Valores extremos alteran las distancias y distorsionan el mapa resultante.",
  "Como es una técnica de reducción, no le afecta multicolinealidad directamente.",
  "El mapa resultante puede interpretarse en términos de proximidad, no de pesos o coeficientes.",
  "Implementación clásica es iterativa y costosa computacionalmente en datasets grandes.",
  "Puede usarse estrés (error entre distancias originales y proyectadas) como métrica de calidad.",
  "Si las distancias no reflejan bien la estructura real (por ruido o dimensiones irrelevantes), el método falla en representar datos útiles."
)

tabla_sammon <- data.frame(Criterio = criterios, Aplica = aplica, Detalles = detalles)

tabla_sammon %>%
 gt() %>%
  tab_header(title = "Guía rápida para elegir sammon mapping",
             subtitle = "Sammon Mapping")  %>%
   tab_footnote(footnote = "Fuente: Elaboración propia") %>%
     tab_options(heading.title.font.size = 14, 
                 heading.subtitle.font.size = 12,
                 table.font.names = "Century Gothic",
                 table.font.size = 10,
                 data_row.padding = px(1)) %>%
      tab_style(style = list(cell_text(align = "left",
                                       weight = 'bold')),
                locations = list(cells_title(groups = c("title")))) %>%
       tab_style(style = list(cell_text(align = "left")),
                 locations = list(cells_title(groups = c("subtitle")))) %>%
        cols_width(starts_with("Detalles") ~ px(500),
                   everything() ~ px(200)) %>%
         as_raw_html() 
```

## Multidimensional Scaling (MDS)  {-}   

```{r, echo = FALSE}
criterios <- c(
  "Tipo de modelo",
  "Variable respuesta",
  "Variables predictoras",
  "Relación entre variables",
  "Normalidad de residuos",
  "Independencia de errores",
  "Homoscedasticidad",
  "Sensible a outliers",
  "Multicolinealidad entre predictores",
  "Interpretabilidad",
  "Velocidad y eficiencia",
  "Validación cruzada",
  "No funciona bien si..."
)

aplica <- c(
  "❌ No supervisado (reducción de dimensionalidad)",
  "❌ No aplica (no hay variable respuesta)",
  "✅ Numéricas (requiere matriz de distancias)",
  "✅ No lineal en MDS no clásico; lineal en MDS clásico",
  "❌ No aplica",
  "❌ No aplica",
  "❌ No aplica",
  "⚠️ Sí, valores atípicos afectan distancias",
  "⚠️ No afecta directamente (no hay predictores)",
  "⚠️ Interpretación visual en 2D o 3D, no en ejes significativos",
  "❌ Lento si se usan distancias complejas o muchos puntos",
  "⚠️ Validación mediante 'stress' y visualización",
  "❌ Mal desempeño con datos sin estructura o ruido elevado"
)

detalles <- c(
  "Método no supervisado que proyecta datos de alta dimensión en espacios de 2D o 3D preservando distancias entre puntos.",
  "No busca predecir una variable, solo representar relaciones de cercanía entre observaciones.",
  "Se basa en distancias euclidianas u otras métricas aplicadas a datos numéricos.",
  "MDS clásico es lineal; el no clásico (por ejemplo metric o non-metric MDS) puede modelar relaciones no lineales.",
  "No se modelan residuos, por lo que no aplica la normalidad.",
  "No hay errores de predicción, por tanto no aplica este supuesto.",
  "No hay varianzas residuales, por lo que este supuesto tampoco aplica.",
  "Valores extremos modifican distancias y distorsionan la representación espacial.",
  "Al no haber regresores, la multicolinealidad no es un problema.",
  "El mapa generado se interpreta por proximidad relativa, no por pesos o coeficientes.",
  "Puede ser costoso computacionalmente si hay muchos puntos o si se optimiza la función de estrés.",
  "Se evalúa qué tan bien se preservan las distancias originales con la métrica de estrés o visualmente.",
  "No funciona bien si los datos no tienen estructura clara, están muy dispersos o contienen ruido irrelevante."
)

tabla_mds <- data.frame(Criterio = criterios, Aplica = aplica, Detalles = detalles)

tabla_mds %>%
 gt() %>%
  tab_header(title = "Guía rápida para elegir MDS",
             subtitle = "Multidimensional Scaling (MDS)")  %>%
   tab_footnote(footnote = "Fuente: Elaboración propia") %>%
     tab_options(heading.title.font.size = 14, 
                 heading.subtitle.font.size = 12,
                 table.font.names = "Century Gothic",
                 table.font.size = 10,
                 data_row.padding = px(1)) %>%
      tab_style(style = list(cell_text(align = "left",
                                       weight = 'bold')),
                locations = list(cells_title(groups = c("title")))) %>%
       tab_style(style = list(cell_text(align = "left")),
                 locations = list(cells_title(groups = c("subtitle")))) %>%
        cols_width(starts_with("Detalles") ~ px(500),
                   everything() ~ px(200)) %>%
         as_raw_html() 
```

## Projection Pursuit (PP)  {-}   

```{r, echo = FALSE}
criterios <- c(
  "Tipo de modelo",
  "Variable respuesta",
  "Variables predictoras",
  "Relación entre variables",
  "Normalidad de residuos",
  "Independencia de errores",
  "Homoscedasticidad",
  "Sensible a outliers",
  "Multicolinealidad entre predictores",
  "Interpretabilidad",
  "Velocidad y eficiencia",
  "Validación cruzada",
  "No funciona bien si..."
)

aplica <- c(
  "❌ No supervisado (reducción de dimensionalidad)",
  "❌ No aplica (no hay variable respuesta)",
  "✅ Numéricas (requiere matriz de datos)",
  "✅ Detecta proyecciones no lineales con estructura interesante",
  "❌ No aplica",
  "❌ No aplica",
  "❌ No aplica",
  "⚠️ Puede ser sensible a valores extremos",
  "⚠️ Puede verse afectado si hay alta redundancia",
  "⚠️ Interpretación más difícil que PCA; proyecciones no son ortogonales",
  "❌ Puede ser lento por búsqueda iterativa de proyecciones",
  "⚠️ Validación subjetiva o basada en heurísticas de interés",
  "❌ No útil si no hay estructuras no gaussianas en los datos"
)

detalles <- c(
  "Método no supervisado que busca proyecciones de los datos donde se maximice cierta 'interesantitud' (varianza no gaussiana, agrupamientos, etc.).",
  "No está diseñado para predicción, sino para exploración visual o estructural.",
  "Se aplica a datos numéricos, generalmente estandarizados, buscando direcciones relevantes.",
  "A diferencia del PCA (que busca máxima varianza), PP busca patrones como colas pesadas, clusters, o distribuciones no normales.",
  "No es un modelo predictivo, por tanto no se calculan residuos.",
  "No se modela el error; se enfoca en la estructura interna de los datos.",
  "No tiene varianzas residuales, por lo que no aplica homoscedasticidad.",
  "Proyecciones pueden verse distorsionadas por valores extremos.",
  "Variables muy correlacionadas pueden dominar las proyecciones si no se controlan.",
  "Proyecciones son difíciles de interpretar directamente; pueden requerir análisis posterior.",
  "Requiere métodos numéricos iterativos para encontrar direcciones de interés, lo que lo vuelve computacionalmente intensivo.",
  "Puede usarse validación visual (por ejemplo, si se detectan agrupamientos) o criterios como 'kurtosis'.",
  "Si los datos son gaussianos y no contienen patrones relevantes, PP no encuentra proyecciones útiles."
)

tabla_pp <- data.frame(Criterio = criterios, Aplica = aplica, Detalles = detalles)

tabla_pp %>%
 gt() %>%
  tab_header(title = "Guía rápida para elegir PP",
             subtitle = "Projection Pursuit (PP) ")  %>%
   tab_footnote(footnote = "Fuente: Elaboración propia") %>%
     tab_options(heading.title.font.size = 14, 
                 heading.subtitle.font.size = 12,
                 table.font.names = "Century Gothic",
                 table.font.size = 10,
                 data_row.padding = px(1)) %>%
      tab_style(style = list(cell_text(align = "left",
                                       weight = 'bold')),
                locations = list(cells_title(groups = c("title")))) %>%
       tab_style(style = list(cell_text(align = "left")),
                 locations = list(cells_title(groups = c("subtitle")))) %>%
        cols_width(starts_with("Detalles") ~ px(500),
                   everything() ~ px(200)) %>%
         as_raw_html() 
```

## Principal Component Regression (PCR)  {-}   

```{r, echo = FALSE}

```

## Partial Least Squares Discriminant Analysis  {-}  

```{r, echo = FALSE}

```

## Mixture Discriminant Analysis (MDA)  {-}  

```{r, echo = FALSE}

```


## Quadratic Discriminant Analysis  {-}  

```{r, echo = FALSE}

```

## Regularized Discriminant Analysis (RDA)  {-}   

```{r, echo = FALSE}

```



## Flexible Discriminant Analysis (FDA)  {-}  

```{r, echo = FALSE}

```



## Linear Discriminant Analysis (LDA)  {-}   

```{r, echo = FALSE}

```


