# 游빌 **5. Reducci칩n de Dimensionalidad** {-}   

**Ejemplos:** PCA, t-SNE, UMAP   
**Cu치ndo usarlo:**   

* Visualizaci칩n de datos de alta dimensi칩n.
* Preprocesamiento para eliminar ruido o multicolinealidad.

**Ventajas:** Mejora desempe침o y velocidad de otros modelos.    
**Limitaciones:** Puede perder interpretabilidad; no siempre mejora modelos.

---

## Principal Component Analysis (PCA)  {-}  

```{r, echo = FALSE}

```

## Partial Least Squares Regression (PLSR)  {-}   

```{r, echo = FALSE}

```

## Sammon Mapping  {-}  

```{r, echo = FALSE}

```

## Multidimensional Scaling (MDS)  {-}   

```{r, echo = FALSE}

```

## Projection Pursuit  {-}   

```{r, echo = FALSE}

```

## Principal Component Regression  {-}   

```{r, echo = FALSE}

```

## Partial Least Squares Discriminant Analysis  {-}  

```{r, echo = FALSE}

```

## Mixture Discriminant Analysis (MDA)  {-}  

```{r, echo = FALSE}

```


## Quadratic Discriminant Analysis  {-}  

```{r, echo = FALSE}

```

## Regularized Discriminant Analysis (RDA)  {-}   

```{r, echo = FALSE}

```



## Flexible Discriminant Analysis (FDA)  {-}  

```{r, echo = FALSE}

```



## Linear Discriminant Analysis (LDA)  {-}   

```{r, echo = FALSE}

```


