# 🧩 **5. Reducción de Dimensionalidad** {-}   

**Ejemplos:** PCA, t-SNE, UMAP   
**Cuándo usarlo:**   

* Visualización de datos de alta dimensión.
* Preprocesamiento para eliminar ruido o multicolinealidad.

**Ventajas:** Mejora desempeño y velocidad de otros modelos.    
**Limitaciones:** Puede perder interpretabilidad; no siempre mejora modelos.

---

## Principal Component Analysis (PCA)  {-}  

```{r, echo = FALSE}
criterios <- c(
  "Tipo de modelo",
  "Variable respuesta",
  "Variables predictoras",
  "Relación entre variables",
  "Normalidad de residuos",
  "Independencia de errores",
  "Homoscedasticidad",
  "Sensible a outliers",
  "Multicolinealidad entre predictores",
  "Interpretabilidad",
  "Velocidad y eficiencia",
  "Validación cruzada",
  "No funciona bien si..."
)

aplica <- c(
  "⚠️ No supervisado (reducción de dimensiones)",
  "❌ No aplica (no hay target a predecir)",
  "✅ Numéricas (requiere escalado), categóricas procesadas como dummies",
  "✅ Captura correlaciones lineales entre predictores",
  "❌ No requiere supuestos de distribución en residuos",
  "⚠️ Ideal si las observaciones son independientes, aunque no crítico",
  "✅ Deseable (datos homogenizados tras escalado)",
  "⚠️ Moderado (outliers pueden distorsionar componentes principales)",
  "✅ Sensible a colinealidad (reduce variables correlacionadas a componentes)",
  "⚠️ Media (componentes lineales son interpretables, pero combinaciones pueden no serlo)",
  "✅ Rápido en datasets medianos; escalable con álgebra lineal optimizada",
  "⚠️ No se aplica CV clásico; se puede usar reconstrucción de error o validación por bloques",
  "❌ No funciona bien si las relaciones son no lineales o datos muy ruidosos sin preprocesar"
)

detalles <- c(
  "Método no supervisado para reducir la dimensión del espacio de predictores.",
  "No predice variables, se centra en variabilidad interna de los datos.",
  "Todas las variables numéricas deben escalarse; las categóricas convertir a variables indicadoras.",
  "Busca direcciones (componentes) que maximizan varianza lineal entre predictores.",
  "No impone supuestos sobre errores; se basa en descomposición de la matriz de covarianza.",
  "Mejor si las muestras no están correlacionadas en el tiempo o espacialmente.",
  "Escalar y homogeneizar mejora el cálculo de componentes principales.",
  "Outliers extremos pueden sesgar la dirección de los componentes principales.",
  "Reduce colinealidad al combinar variables correlacionadas en componentes ortogonales.",
  "Componentes iniciales pueden interpretarse mediante pesos, pero componentes posteriores son combinaciones lineales complejas.",
  "Computación depende de descomposición de matrices (SVD), es eficiente con optimización BLAS.",
  "Se puede evaluar número óptimo de componentes con validación de reconstrucción o bootstrap de SVD.",
  "No apto para relaciones no lineales complejas; en tal caso usar Kernel PCA o métodos no lineales."
)

tabla_pca <- data.frame(Criterio = criterios, Aplica = aplica, Detalles = detalles)

tabla_pca %>%
 gt() %>%
  tab_header(title = "Guía rápida para elegir PCA",
             subtitle = "Principal Component Analysis (PCA)")  %>%
   tab_footnote(footnote = "Fuente: Elaboración propia") %>%
     tab_options(heading.title.font.size = 14, 
                 heading.subtitle.font.size = 12,
                 table.font.names = "Century Gothic",
                 table.font.size = 10,
                 data_row.padding = px(1)) %>%
      tab_style(style = list(cell_text(align = "left",
                                       weight = 'bold')),
                locations = list(cells_title(groups = c("title")))) %>%
       tab_style(style = list(cell_text(align = "left")),
                 locations = list(cells_title(groups = c("subtitle")))) %>%
        cols_width(starts_with("Detalles") ~ px(500),
                   everything() ~ px(200)) %>%
         as_raw_html() 
```

## Partial Least Squares Regression (PLSR)  {-}   

```{r, echo = FALSE}
criterios <- c(
  "Tipo de modelo",
  "Variable respuesta",
  "Variables predictoras",
  "Relación entre variables",
  "Normalidad de residuos",
  "Independencia de errores",
  "Homoscedasticidad",
  "Sensible a outliers",
  "Multicolinealidad entre predictores",
  "Interpretabilidad",
  "Velocidad y eficiencia",
  "Validación cruzada",
  "No funciona bien si..."
)

aplica <- c(
  "⚠️ Supervisado (regresión y clasificación con adaptación)",
  "✅ Continua (regresión) o Categórica (clasificación si se transforma)",
  "✅ Numéricas (requiere escalado), categóricas como dummies",
  "✅ Captura relaciones lineales y reduce dimensiones simultáneamente",
  "❌ No requiere estrictamente, pero mejora con residuos normales",
  "✅ Deseable, aunque no crítico",
  "✅ Deseable para homogeneizar varianza tras escalado",
  "⚠️ Moderado (outliers pueden influir en componentes latentes)",
  "✅ Diseñado para alta colinealidad entre predictores",
  "⚠️ Media (componentes latentes son interpretables, pero relaciones pueden ser complejas)",
  "⚠️ Moderada (depende de número de componentes y tamaño del dataset)",
  "✅ Usar k-fold para elegir número de componentes óptimos",
  "❌ No funciona bien si relaciones son muy no lineales o datos muy ruidosos sin preprocesar"
)

detalles <- c(
  "Modelo que proyecta predictores y respuesta a espacios latentes para maximizar covarianza.",
  "PLSR encuentra componentes que explican varianza en X y covarianza con Y.",
  "Todas las variables numéricas deben escalarse; convertir categóricas en indicadores.",
  "Combina reducción de dimensión (PCA-like) con regresión en componentes latentes.",
  "No impone supuestos estrictos, pero residuos normales facilitan inferencia estadística.",
  "Mejor si muestras son independientes; RLSR en datos correlacionados requiere cuidado.",
  "Escalar y homogeneizar predictores e incluso respuesta mejora la estabilidad.",
  "Outliers extremos pueden distorsionar cálculo de componentes; usar robust PLSR para mitigarlo.",
  "PLSR maneja colinealidad al construir pocas componentes que representan grupos de variables correlacionadas.",
  "Componentes latentes tienen pesos interpretables, pero interpretar combinaciones puede ser complejo.",
  "El método usa descomposición de matrices; eficiente con BLAS/LAPACK optimizado.",
  "Validación cruzada ayuda a determinar el número óptimo de componentes latentes a usar.",
  "No es adecuado para relaciones puramente no lineales; en ese caso usar Kernel PLSR o métodos no lineales."
)

tabla_plsr <- data.frame(Criterio = criterios, Aplica = aplica, Detalles = detalles)

tabla_plsr %>%
 gt() %>%
  tab_header(title = "Guía rápida para elegir PLSR",
             subtitle = "Partial Least Squares Regression (PLSR)")  %>%
   tab_footnote(footnote = "Fuente: Elaboración propia") %>%
     tab_options(heading.title.font.size = 14, 
                 heading.subtitle.font.size = 12,
                 table.font.names = "Century Gothic",
                 table.font.size = 10,
                 data_row.padding = px(1)) %>%
      tab_style(style = list(cell_text(align = "left",
                                       weight = 'bold')),
                locations = list(cells_title(groups = c("title")))) %>%
       tab_style(style = list(cell_text(align = "left")),
                 locations = list(cells_title(groups = c("subtitle")))) %>%
        cols_width(starts_with("Detalles") ~ px(500),
                   everything() ~ px(200)) %>%
         as_raw_html() 
```

## Sammon Mapping  {-}  

```{r, echo = FALSE}
criterios <- c(
  "Tipo de modelo",
  "Variable respuesta",
  "Variables predictoras",
  "Relación entre variables",
  "Normalidad de residuos",
  "Independencia de errores",
  "Homoscedasticidad",
  "Sensible a outliers",
  "Multicolinealidad entre predictores",
  "Interpretabilidad",
  "Velocidad y eficiencia",
  "Validación cruzada",
  "No funciona bien si..."
)

aplica <- c(
  "❌ No supervisado (reducción de dimensionalidad)",
  "❌ No aplica (no hay variable respuesta)",
  "✅ Numéricas (distancias euclidianas)",
  "✅ No lineal, mantiene distancias entre puntos",
  "❌ No aplica",
  "❌ No aplica",
  "❌ No aplica",
  "⚠️ Sí, es sensible a valores atípicos",
  "⚠️ No afecta directamente (no hay predictores)",
  "⚠️ Interpretación visual en 2D o 3D; no en componentes",
  "❌ Lento para conjuntos grandes (algoritmo iterativo)",
  "⚠️ Se puede validar visualmente o con estrés",
  "❌ Mal desempeño en datos ruidosos o de alta dimensión sin estructura"

)

detalles <- c(
  "Método no supervisado para proyectar datos de alta dimensión en espacios de menor dimensión preservando distancias.",
  "No busca predecir, sino representar relaciones de cercanía entre observaciones.",
  "Usa distancias entre puntos; solo variables numéricas tienen sentido.",
  "A diferencia de PCA, Sammon busca preservar distancias relativas entre puntos originales y proyectados.",
  "No genera residuos como un modelo predictivo, por lo tanto no se aplica la normalidad.",
  "No hay modelo de error porque no hay predicción.",
  "No aplica el supuesto de homoscedasticidad.",
  "Valores extremos alteran las distancias y distorsionan el mapa resultante.",
  "Como es una técnica de reducción, no le afecta multicolinealidad directamente.",
  "El mapa resultante puede interpretarse en términos de proximidad, no de pesos o coeficientes.",
  "Implementación clásica es iterativa y costosa computacionalmente en datasets grandes.",
  "Puede usarse estrés (error entre distancias originales y proyectadas) como métrica de calidad.",
  "Si las distancias no reflejan bien la estructura real (por ruido o dimensiones irrelevantes), el método falla en representar datos útiles."
)

tabla_sammon <- data.frame(Criterio = criterios, Aplica = aplica, Detalles = detalles)

tabla_sammon %>%
 gt() %>%
  tab_header(title = "Guía rápida para elegir sammon mapping",
             subtitle = "Sammon Mapping")  %>%
   tab_footnote(footnote = "Fuente: Elaboración propia") %>%
     tab_options(heading.title.font.size = 14, 
                 heading.subtitle.font.size = 12,
                 table.font.names = "Century Gothic",
                 table.font.size = 10,
                 data_row.padding = px(1)) %>%
      tab_style(style = list(cell_text(align = "left",
                                       weight = 'bold')),
                locations = list(cells_title(groups = c("title")))) %>%
       tab_style(style = list(cell_text(align = "left")),
                 locations = list(cells_title(groups = c("subtitle")))) %>%
        cols_width(starts_with("Detalles") ~ px(500),
                   everything() ~ px(200)) %>%
         as_raw_html() 
```

## Multidimensional Scaling (MDS)  {-}   

```{r, echo = FALSE}
criterios <- c(
  "Tipo de modelo",
  "Variable respuesta",
  "Variables predictoras",
  "Relación entre variables",
  "Normalidad de residuos",
  "Independencia de errores",
  "Homoscedasticidad",
  "Sensible a outliers",
  "Multicolinealidad entre predictores",
  "Interpretabilidad",
  "Velocidad y eficiencia",
  "Validación cruzada",
  "No funciona bien si..."
)

aplica <- c(
  "❌ No supervisado (reducción de dimensionalidad)",
  "❌ No aplica (no hay variable respuesta)",
  "✅ Numéricas (requiere matriz de distancias)",
  "✅ No lineal en MDS no clásico; lineal en MDS clásico",
  "❌ No aplica",
  "❌ No aplica",
  "❌ No aplica",
  "⚠️ Sí, valores atípicos afectan distancias",
  "⚠️ No afecta directamente (no hay predictores)",
  "⚠️ Interpretación visual en 2D o 3D, no en ejes significativos",
  "❌ Lento si se usan distancias complejas o muchos puntos",
  "⚠️ Validación mediante 'stress' y visualización",
  "❌ Mal desempeño con datos sin estructura o ruido elevado"
)

detalles <- c(
  "Método no supervisado que proyecta datos de alta dimensión en espacios de 2D o 3D preservando distancias entre puntos.",
  "No busca predecir una variable, solo representar relaciones de cercanía entre observaciones.",
  "Se basa en distancias euclidianas u otras métricas aplicadas a datos numéricos.",
  "MDS clásico es lineal; el no clásico (por ejemplo metric o non-metric MDS) puede modelar relaciones no lineales.",
  "No se modelan residuos, por lo que no aplica la normalidad.",
  "No hay errores de predicción, por tanto no aplica este supuesto.",
  "No hay varianzas residuales, por lo que este supuesto tampoco aplica.",
  "Valores extremos modifican distancias y distorsionan la representación espacial.",
  "Al no haber regresores, la multicolinealidad no es un problema.",
  "El mapa generado se interpreta por proximidad relativa, no por pesos o coeficientes.",
  "Puede ser costoso computacionalmente si hay muchos puntos o si se optimiza la función de estrés.",
  "Se evalúa qué tan bien se preservan las distancias originales con la métrica de estrés o visualmente.",
  "No funciona bien si los datos no tienen estructura clara, están muy dispersos o contienen ruido irrelevante."
)

tabla_mds <- data.frame(Criterio = criterios, Aplica = aplica, Detalles = detalles)

tabla_mds %>%
 gt() %>%
  tab_header(title = "Guía rápida para elegir MDS",
             subtitle = "Multidimensional Scaling (MDS)")  %>%
   tab_footnote(footnote = "Fuente: Elaboración propia") %>%
     tab_options(heading.title.font.size = 14, 
                 heading.subtitle.font.size = 12,
                 table.font.names = "Century Gothic",
                 table.font.size = 10,
                 data_row.padding = px(1)) %>%
      tab_style(style = list(cell_text(align = "left",
                                       weight = 'bold')),
                locations = list(cells_title(groups = c("title")))) %>%
       tab_style(style = list(cell_text(align = "left")),
                 locations = list(cells_title(groups = c("subtitle")))) %>%
        cols_width(starts_with("Detalles") ~ px(500),
                   everything() ~ px(200)) %>%
         as_raw_html() 
```

## Projection Pursuit (PP)  {-}   

```{r, echo = FALSE}
criterios <- c(
  "Tipo de modelo",
  "Variable respuesta",
  "Variables predictoras",
  "Relación entre variables",
  "Normalidad de residuos",
  "Independencia de errores",
  "Homoscedasticidad",
  "Sensible a outliers",
  "Multicolinealidad entre predictores",
  "Interpretabilidad",
  "Velocidad y eficiencia",
  "Validación cruzada",
  "No funciona bien si..."
)

aplica <- c(
  "❌ No supervisado (reducción de dimensionalidad)",
  "❌ No aplica (no hay variable respuesta)",
  "✅ Numéricas (requiere matriz de datos)",
  "✅ Detecta proyecciones no lineales con estructura interesante",
  "❌ No aplica",
  "❌ No aplica",
  "❌ No aplica",
  "⚠️ Puede ser sensible a valores extremos",
  "⚠️ Puede verse afectado si hay alta redundancia",
  "⚠️ Interpretación más difícil que PCA; proyecciones no son ortogonales",
  "❌ Puede ser lento por búsqueda iterativa de proyecciones",
  "⚠️ Validación subjetiva o basada en heurísticas de interés",
  "❌ No útil si no hay estructuras no gaussianas en los datos"
)

detalles <- c(
  "Método no supervisado que busca proyecciones de los datos donde se maximice cierta 'interesantitud' (varianza no gaussiana, agrupamientos, etc.).",
  "No está diseñado para predicción, sino para exploración visual o estructural.",
  "Se aplica a datos numéricos, generalmente estandarizados, buscando direcciones relevantes.",
  "A diferencia del PCA (que busca máxima varianza), PP busca patrones como colas pesadas, clusters, o distribuciones no normales.",
  "No es un modelo predictivo, por tanto no se calculan residuos.",
  "No se modela el error; se enfoca en la estructura interna de los datos.",
  "No tiene varianzas residuales, por lo que no aplica homoscedasticidad.",
  "Proyecciones pueden verse distorsionadas por valores extremos.",
  "Variables muy correlacionadas pueden dominar las proyecciones si no se controlan.",
  "Proyecciones son difíciles de interpretar directamente; pueden requerir análisis posterior.",
  "Requiere métodos numéricos iterativos para encontrar direcciones de interés, lo que lo vuelve computacionalmente intensivo.",
  "Puede usarse validación visual (por ejemplo, si se detectan agrupamientos) o criterios como 'kurtosis'.",
  "Si los datos son gaussianos y no contienen patrones relevantes, PP no encuentra proyecciones útiles."
)

tabla_pp <- data.frame(Criterio = criterios, Aplica = aplica, Detalles = detalles)

tabla_pp %>%
 gt() %>%
  tab_header(title = "Guía rápida para elegir PP",
             subtitle = "Projection Pursuit (PP) ")  %>%
   tab_footnote(footnote = "Fuente: Elaboración propia") %>%
     tab_options(heading.title.font.size = 14, 
                 heading.subtitle.font.size = 12,
                 table.font.names = "Century Gothic",
                 table.font.size = 10,
                 data_row.padding = px(1)) %>%
      tab_style(style = list(cell_text(align = "left",
                                       weight = 'bold')),
                locations = list(cells_title(groups = c("title")))) %>%
       tab_style(style = list(cell_text(align = "left")),
                 locations = list(cells_title(groups = c("subtitle")))) %>%
        cols_width(starts_with("Detalles") ~ px(500),
                   everything() ~ px(200)) %>%
         as_raw_html() 
```

## Principal Component Regression (PCR)  {-}   

```{r, echo = FALSE}
criterios <- c(
  "Tipo de modelo",
  "Variable respuesta",
  "Variables predictoras",
  "Relación entre variables",
  "Normalidad de residuos",
  "Independencia de errores",
  "Homoscedasticidad",
  "Sensible a outliers",
  "Multicolinealidad entre predictores",
  "Interpretabilidad",
  "Velocidad y eficiencia",
  "Validación cruzada",
  "No funciona bien si..."
)

aplica <- c(
  "✅ Supervisado (combinación de PCA + regresión)",
  "✅ Variable continua (numérica)",
  "✅ Numéricas (se aplica PCA primero)",
  "✅ Puede capturar relaciones lineales (con reducción de dimensionalidad)",
  "⚠️ Requiere verificar residuos del modelo final",
  "⚠️ Se deben revisar los residuos como en regresión clásica",
  "⚠️ Requiere diagnóstico posterior a la regresión",
  "⚠️ PCA puede estar influenciada por outliers",
  "✅ Reduce multicolinealidad usando componentes ortogonales",
  "⚠️ Menos interpretable (usa componentes, no variables originales)",
  "✅ Eficiente, especialmente con datos de alta dimensión",
  "✅ Puede usar validación cruzada para elegir número de componentes",
  "❌ Si las primeras componentes no explican bien la variable respuesta"
)

detalles <- c(
  "Modelo supervisado que aplica PCA a los predictores y luego ajusta una regresión lineal sobre los componentes principales seleccionados.",
  "Se requiere que la variable dependiente sea numérica (continua).",
  "Se espera que los predictores sean numéricos para aplicar PCA adecuadamente.",
  "PCR puede detectar relaciones lineales al reducir la dimensionalidad primero y luego ajustar la regresión.",
  "Aunque el PCA es no supervisado, los residuos de la regresión deben ser normales para cumplir los supuestos de OLS.",
  "Es necesario revisar la independencia de errores como en cualquier regresión lineal.",
  "También deben analizarse posibles problemas de heterocedasticidad en los residuos.",
  "Outliers pueden influir en los componentes principales y, por lo tanto, en el modelo final.",
  "PCR es muy útil cuando los predictores están altamente correlacionados.",
  "Interpretar los resultados puede ser difícil porque las componentes no corresponden a variables originales.",
  "El proceso es rápido incluso con muchos predictores, ya que PCA reduce la dimensión.",
  "Usualmente se usa validación cruzada para determinar cuántas componentes usar.",
  "No es efectivo si los primeros componentes (con mayor varianza) no están relacionados con la variable dependiente."
)

tabla_pcr <- data.frame(Criterio = criterios, Aplica = aplica, Detalles = detalles)

tabla_pcr %>%
 gt() %>%
  tab_header(title = "Guía rápida para elegir PCR",
             subtitle = "Principal Component Regression (PCR)")  %>%
   tab_footnote(footnote = "Fuente: Elaboración propia") %>%
     tab_options(heading.title.font.size = 14, 
                 heading.subtitle.font.size = 12,
                 table.font.names = "Century Gothic",
                 table.font.size = 10,
                 data_row.padding = px(1)) %>%
      tab_style(style = list(cell_text(align = "left",
                                       weight = 'bold')),
                locations = list(cells_title(groups = c("title")))) %>%
       tab_style(style = list(cell_text(align = "left")),
                 locations = list(cells_title(groups = c("subtitle")))) %>%
        cols_width(starts_with("Detalles") ~ px(500),
                   everything() ~ px(200)) %>%
         as_raw_html() 
```

## Partial Least Squares Discriminant Analysis (PLSDA)  {-}  

```{r, echo = FALSE}
criterios <- c(
  "Tipo de modelo",
  "Variable respuesta",
  "Variables predictoras",
  "Relación entre variables",
  "Normalidad de residuos",
  "Independencia de errores",
  "Homoscedasticidad",
  "Sensible a outliers",
  "Multicolinealidad entre predictores",
  "Interpretabilidad",
  "Velocidad y eficiencia",
  "Validación cruzada",
  "No funciona bien si..."
)

aplica <- c(
  "✅ Supervisado (clasificación)",
  "✅ Categórica (binaria o multicategoría)",
  "✅ Numéricas (se proyectan a componentes)",
  "✅ Captura relaciones lineales y no lineales a través de proyecciones",
  "❌ No aplica directamente (modelo de clasificación)",
  "❌ No aplica como en regresión clásica",
  "❌ No se evalúa como en modelos de regresión",
  "⚠️ Algo sensible a outliers (pueden influir en componentes)",
  "✅ Muy útil si hay multicolinealidad",
  "⚠️ Menos interpretable que modelos clásicos; depende de componentes",
  "✅ Eficiente, especialmente con datos de alta dimensión",
  "✅ Se recomienda usar validación cruzada para elegir el número de componentes",
  "❌ Si las proyecciones no separan bien las clases o hay mucho ruido"
)

detalles <- c(
  "Modelo supervisado de clasificación basado en PLS (Partial Least Squares) que proyecta los datos para maximizar la separación entre clases.",
  "Se requiere que la variable dependiente sea categórica. PLS-DA funciona bien con 2 o más clases.",
  "Las variables predictoras deben ser numéricas para que el modelo pueda proyectarlas en componentes latentes.",
  "El modelo encuentra combinaciones de predictores que mejor separan las clases en el espacio proyectado.",
  "No se evalúa normalidad de residuos como en modelos de regresión; la salida es de clasificación.",
  "Tampoco aplica la independencia clásica de errores ya que se clasifican observaciones.",
  "El supuesto de homoscedasticidad no es relevante aquí.",
  "Outliers pueden afectar la construcción de componentes, distorsionando la separación de clases.",
  "PLS-DA es útil cuando los predictores están altamente correlacionados, ya que crea componentes ortogonales.",
  "Los componentes no son directamente interpretables como las variables originales, aunque se pueden analizar los pesos de carga.",
  "Es un algoritmo relativamente eficiente, especialmente para conjuntos con muchas variables.",
  "La validación cruzada es crítica para seleccionar el número óptimo de componentes y evitar overfitting.",
  "No funciona bien si las clases no están bien separadas en el espacio proyectado o si hay demasiado ruido en los datos."
)

tabla_plsda <- data.frame(Criterio = criterios, Aplica = aplica, Detalles = detalles)

tabla_plsda %>%
 gt() %>%
  tab_header(title = "Guía rápida para elegir PLSDA",
             subtitle = "Partial Least Squares Discriminant Analysis (PLSDA)")  %>%
   tab_footnote(footnote = "Fuente: Elaboración propia") %>%
     tab_options(heading.title.font.size = 14, 
                 heading.subtitle.font.size = 12,
                 table.font.names = "Century Gothic",
                 table.font.size = 10,
                 data_row.padding = px(1)) %>%
      tab_style(style = list(cell_text(align = "left",
                                       weight = 'bold')),
                locations = list(cells_title(groups = c("title")))) %>%
       tab_style(style = list(cell_text(align = "left")),
                 locations = list(cells_title(groups = c("subtitle")))) %>%
        cols_width(starts_with("Detalles") ~ px(500),
                   everything() ~ px(200)) %>%
         as_raw_html() 
```

## Mixture Discriminant Analysis (MDA)  {-}  

```{r, echo = FALSE}
criterios <- c(
  "Tipo de modelo",
  "Variable respuesta",
  "Variables predictoras",
  "Relación entre variables",
  "Normalidad de residuos",
  "Independencia de errores",
  "Homoscedasticidad",
  "Sensible a outliers",
  "Multicolinealidad entre predictores",
  "Interpretabilidad",
  "Velocidad y eficiencia",
  "Validación cruzada",
  "No funciona bien si..."
)

aplica <- c(
  "✅ Supervisado (clasificación)",
  "✅ Categórica (clases)",
  "✅ Numéricas",
  "✅ No lineal (usa mezclas de gaussianas para modelar clases)",
  "❌ No aplica como en regresión",
  "❌ No se evalúa como en regresión",
  "⚠️ Supone varianza homogénea dentro de componentes, pero puede variar entre clases",
  "⚠️ Puede ser sensible a outliers (afectan las medias y covarianzas)",
  "⚠️ Puede verse afectado, aunque usa reducción dimensional",
  "⚠️ Moderadamente interpretable (depende de componentes gaussianos)",
  "⚠️ Más lento que LDA/QDA, pero más flexible",
  "✅ Recomendable para elegir número de componentes y evitar sobreajuste",
  "❌ Mal desempeño si la distribución dentro de clases no es bien modelada por gaussianas"
)

detalles <- c(
  "Modelo supervisado de clasificación que combina regresión discriminante con mezclas gaussianas dentro de cada clase.",
  "Se usa para clasificar observaciones en grupos definidos por una variable categórica.",
  "Requiere predictores numéricos para ajustar distribuciones normales multivariadas.",
  "Modela cada clase como una combinación de distribuciones gaussianas, permitiendo formas no lineales.",
  "No hay residuos como en regresión, ya que se trata de una tarea de clasificación.",
  "No evalúa independencia clásica de errores; se enfoca en estimar la densidad condicional.",
  "Permite varianza distinta entre componentes, pero se puede ajustar homogeneidad según implementación.",
  "Outliers pueden afectar las medias y varianzas estimadas de las mezclas gaussianas.",
  "La multicolinealidad puede dificultar la estimación de matrices de covarianza.",
  "Interpretar los componentes internos (medias y pesos) puede ser complejo, pero ofrece buena visualización.",
  "Es más lento que LDA o QDA por su naturaleza iterativa y uso de EM (Expectation-Maximization).",
  "Se puede usar validación cruzada para seleccionar el número óptimo de mezclas por clase.",
  "Si las clases no se ajustan bien a combinaciones de gaussianas, el modelo pierde precisión."
)

tabla_mda <- data.frame(Criterio = criterios, Aplica = aplica, Detalles = detalles)

tabla_mda %>%
 gt() %>%
  tab_header(title = "Guía rápida para elegir MDA",
             subtitle = "Mixture Discriminant Analysis (MDA)")  %>%
   tab_footnote(footnote = "Fuente: Elaboración propia") %>%
     tab_options(heading.title.font.size = 14, 
                 heading.subtitle.font.size = 12,
                 table.font.names = "Century Gothic",
                 table.font.size = 10,
                 data_row.padding = px(1)) %>%
      tab_style(style = list(cell_text(align = "left",
                                       weight = 'bold')),
                locations = list(cells_title(groups = c("title")))) %>%
       tab_style(style = list(cell_text(align = "left")),
                 locations = list(cells_title(groups = c("subtitle")))) %>%
        cols_width(starts_with("Detalles") ~ px(500),
                   everything() ~ px(200)) %>%
         as_raw_html() 
```


## Quadratic Discriminant Analysis (QDA) {-}  

```{r, echo = FALSE}
criterios <- c(
  "Tipo de modelo",
  "Variable respuesta",
  "Variables predictoras",
  "Relación entre variables",
  "Normalidad de residuos",
  "Independencia de errores",
  "Homoscedasticidad",
  "Sensible a outliers",
  "Multicolinealidad entre predictores",
  "Interpretabilidad",
  "Velocidad y eficiencia",
  "Validación cruzada",
  "No funciona bien si..."
)

aplica <- c(
  "✅ Supervisado (clasificación)",
  "✅ Categórica (clases)",
  "✅ Numéricas",
  "✅ Modela separación cuadrática entre clases",
  "❌ No aplica (clasificación, no regresión)",
  "❌ No aplica (se asume independencia dentro de clases)",
  "❌ No se asume homoscedasticidad (cada clase tiene su propia matriz de covarianza)",
  "⚠️ Puede ser muy sensible a outliers (afectan las matrices de covarianza)",
  "⚠️ Puede verse afectado, especialmente si hay pocos datos",
  "✅ Relativamente interpretable (fronteras no lineales entre clases)",
  "⚠️ Más costoso que LDA; ineficiente con pocos datos o muchas variables",
  "✅ Recomendado para evitar overfitting, especialmente con pocos datos",
  "❌ Si hay pocos datos por clase, estimar matrices de covarianza es inestable"
)

detalles <- c(
  "Modelo supervisado de clasificación que permite que cada clase tenga su propia matriz de covarianza.",
  "Se utiliza para predecir a qué clase pertenece una observación con base en sus características.",
  "Requiere predictores numéricos continuos, ya que calcula medias y covarianzas.",
  "A diferencia de LDA, permite fronteras no lineales al no asumir varianzas iguales entre clases.",
  "No tiene residuos como en regresión, por lo que el supuesto de normalidad de errores no aplica.",
  "No aplica el supuesto de independencia de errores; se enfoca en la distribución conjunta por clase.",
  "Cada clase tiene su propia varianza y covarianza, lo que lo hace más flexible que LDA.",
  "Valores extremos pueden distorsionar la estimación de medias y covarianzas de cada clase.",
  "Multicolinealidad puede dificultar la inversión de la matriz de covarianza en clases pequeñas.",
  "Los coeficientes y decisiones son interpretables en términos de separaciones estadísticas entre clases.",
  "Más lento y costoso computacionalmente que LDA, especialmente con muchas variables.",
  "La validación cruzada ayuda a prevenir sobreajuste y a seleccionar características relevantes.",
  "Con clases poco representadas o muchas variables, las matrices de covarianza pueden volverse inestables."
)

tabla_qda <- data.frame(Criterio = criterios, Aplica = aplica, Detalles = detalles) 

tabla_qda %>%
 gt() %>%
  tab_header(title = "Guía rápida para elegir QDA",
             subtitle = "Quadratic Discriminant Analysis (QDA)")  %>%
   tab_footnote(footnote = "Fuente: Elaboración propia") %>%
     tab_options(heading.title.font.size = 14, 
                 heading.subtitle.font.size = 12,
                 table.font.names = "Century Gothic",
                 table.font.size = 10,
                 data_row.padding = px(1)) %>%
      tab_style(style = list(cell_text(align = "left",
                                       weight = 'bold')),
                locations = list(cells_title(groups = c("title")))) %>%
       tab_style(style = list(cell_text(align = "left")),
                 locations = list(cells_title(groups = c("subtitle")))) %>%
        cols_width(starts_with("Detalles") ~ px(500),
                   everything() ~ px(200)) %>%
         as_raw_html() 
```

## Regularized Discriminant Analysis (RDA)  {-}   

```{r, echo = FALSE}
criterios <- c(
  "Tipo de modelo",
  "Variable respuesta",
  "Variables predictoras",
  "Relación entre variables",
  "Normalidad de residuos",
  "Independencia de errores",
  "Homoscedasticidad",
  "Sensible a outliers",
  "Multicolinealidad entre predictores",
  "Interpretabilidad",
  "Velocidad y eficiencia",
  "Validación cruzada",
  "No funciona bien si..."
)

aplica <- c(
  "✅ Supervisado (clasificación)",
  "✅ Categórica (clases)",
  "✅ Numéricas",
  "✅ No lineal (transición entre LDA y QDA)",
  "❌ No aplica (no es un modelo de regresión)",
  "❌ No aplica directamente",
  "⚠️ Controla la homoscedasticidad mediante regularización",
  "⚠️ Puede ser sensible, aunque la regularización reduce impacto",
  "✅ Reduce impacto mediante regularización de covarianzas",
  "⚠️ Menos interpretable que LDA/QDA puro, pero con mayor flexibilidad",
  "✅ Más eficiente que QDA en conjuntos pequeños o ruidosos",
  "✅ Muy útil para evitar overfitting, sobre todo con validación cruzada",
  "❌ Puede no mejorar sobre LDA/QDA si no hay problemas de varianza o sobreajuste"
)

detalles <- c(
  "Modelo supervisado de clasificación que combina LDA y QDA usando parámetros de regularización.",
  "Clasifica observaciones en clases discretas basándose en variables numéricas predictoras.",
  "Requiere variables numéricas para calcular medias y covarianzas por clase.",
  "Introduce parámetros de mezcla que ajustan la matriz de covarianza hacia la identidad (como ridge) y hacia la covarianza común.",
  "No genera residuos como un modelo de regresión, por lo tanto el supuesto no aplica.",
  "No se enfoca en errores independientes, sino en distribuciones de clase.",
  "La regularización suaviza las diferencias entre covarianzas, mitigando problemas de homoscedasticidad.",
  "Los valores atípicos pueden influir en la estimación, pero se reduce con regularización.",
  "Mejor manejo de multicolinealidad que QDA gracias a la matriz regularizada.",
  "La interpretación depende de los valores de regularización elegidos; más flexible pero menos directa.",
  "Reduce complejidad computacional respecto a QDA; útil con pocas observaciones por clase.",
  "Es común usar validación cruzada para seleccionar los parámetros de regularización óptimos.",
  "No aporta mejoras significativas si los supuestos de LDA o QDA se cumplen perfectamente sin sobreajuste."
)

tabla_rda <- data.frame(Criterio = criterios, Aplica = aplica, Detalles = detalles)


tabla_rda %>%
 gt() %>%
  tab_header(title = "Guía rápida para elegir RDA",
             subtitle = "Regularized Discriminant Analysis (RDA)")  %>%
   tab_footnote(footnote = "Fuente: Elaboración propia") %>%
     tab_options(heading.title.font.size = 14, 
                 heading.subtitle.font.size = 12,
                 table.font.names = "Century Gothic",
                 table.font.size = 10,
                 data_row.padding = px(1)) %>%
      tab_style(style = list(cell_text(align = "left",
                                       weight = 'bold')),
                locations = list(cells_title(groups = c("title")))) %>%
       tab_style(style = list(cell_text(align = "left")),
                 locations = list(cells_title(groups = c("subtitle")))) %>%
        cols_width(starts_with("Detalles") ~ px(500),
                   everything() ~ px(200)) %>%
         as_raw_html() 
```



## Flexible Discriminant Analysis (FDA)  {-}  

```{r, echo = FALSE}
criterios <- c(
  "Tipo de modelo",
  "Variable respuesta",
  "Variables predictoras",
  "Relación entre variables",
  "Normalidad de residuos",
  "Independencia de errores",
  "Homoscedasticidad",
  "Sensible a outliers",
  "Multicolinealidad entre predictores",
  "Interpretabilidad",
  "Velocidad y eficiencia",
  "Validación cruzada",
  "No funciona bien si..."
)

aplica <- c(
  "✅ Supervisado (clasificación)",
  "✅ Categórica (clases)",
  "✅ Numéricas (puede usar transformaciones)",
  "✅ No lineal (usa regresión flexible en el espacio transformado)",
  "❌ No aplica (no es regresión de residuos)",
  "❌ No aplica directamente",
  "⚠️ FDA suaviza este supuesto al modelar relaciones no lineales",
  "⚠️ Puede ser sensible a outliers, dependiendo del método de ajuste",
  "⚠️ Puede mitigar multicolinealidad si se usa penalización",
  "⚠️ Menos interpretable que LDA, pero permite mayor flexibilidad",
  "⚠️ Menor eficiencia que LDA por mayor complejidad computacional",
  "✅ Validación cruzada útil para seleccionar transformaciones o suavizados",
  "❌ En datos con pocos casos o ruido excesivo puede sobreajustarse"
)

detalles <- c(
  "Extensión de LDA que permite relaciones no lineales entre predictores y clases mediante técnicas como splines o regresión flexible.",
  "Clasifica observaciones en clases categóricas basándose en predictores transformados.",
  "Admite variables numéricas, las cuales pueden ser transformadas de forma no lineal.",
  "Usa regresión no lineal flexible (como splines) para modelar relaciones complejas en el espacio de discriminación.",
  "No genera residuos como regresión tradicional; es un modelo de clasificación.",
  "No se enfoca en errores secuenciales o dependientes.",
  "Relaja la homocedasticidad al no asumir distribución gaussiana estricta.",
  "Puede verse afectado por valores extremos, según el método de suavizado.",
  "La transformación flexible puede reducir colinealidad, pero no siempre la elimina.",
  "Los coeficientes y funciones discriminantes pueden ser difíciles de interpretar si se usan transformaciones complejas.",
  "Mayor costo computacional que LDA, pero más potente en patrones no lineales.",
  "Se recomienda CV para evaluar desempeño y evitar overfitting en el proceso de ajuste flexible.",
  "Si los datos no requieren flexibilidad o el tamaño muestral es bajo, FDA puede ser innecesariamente complejo."
)

tabla_fda <- data.frame(Criterio = criterios, Aplica = aplica, Detalles = detalles)

tabla_fda %>%
 gt() %>%
  tab_header(title = "Guía rápida para elegir FDA",
             subtitle = "Flexible Discriminant Analysis (FDA)")  %>%
   tab_footnote(footnote = "Fuente: Elaboración propia") %>%
     tab_options(heading.title.font.size = 14, 
                 heading.subtitle.font.size = 12,
                 table.font.names = "Century Gothic",
                 table.font.size = 10,
                 data_row.padding = px(1)) %>%
      tab_style(style = list(cell_text(align = "left",
                                       weight = 'bold')),
                locations = list(cells_title(groups = c("title")))) %>%
       tab_style(style = list(cell_text(align = "left")),
                 locations = list(cells_title(groups = c("subtitle")))) %>%
        cols_width(starts_with("Detalles") ~ px(500),
                   everything() ~ px(200)) %>%
         as_raw_html() 
```



## Linear Discriminant Analysis (LDA)  {-}   

```{r, echo = FALSE}
criterios <- c(
  "Tipo de modelo",
  "Variable respuesta",
  "Variables predictoras",
  "Relación entre variables",
  "Normalidad de residuos",
  "Independencia de errores",
  "Homoscedasticidad",
  "Sensible a outliers",
  "Multicolinealidad entre predictores",
  "Interpretabilidad",
  "Velocidad y eficiencia",
  "Validación cruzada",
  "No funciona bien si..."
)

aplica <- c(
  "✅ Supervisado (clasificación)",
  "✅ Categórica (clases)",
  "✅ Numéricas (preferentemente)",
  "✅ Asume relaciones lineales entre variables y clases",
  "✅ Supone normalidad multivariante de los predictores dentro de cada clase",
  "✅ Supone independencia entre observaciones",
  "✅ Asume varianza-covarianza igual entre clases (homocedasticidad)",
  "⚠️ Sensible a valores atípicos",
  "⚠️ Puede verse afectado negativamente por alta colinealidad",
  "✅ Alta, coeficientes discriminantes son interpretables",
  "✅ Muy eficiente computacionalmente",
  "✅ Se recomienda para evaluar estabilidad y evitar sobreajuste",
  "❌ Mal desempeño si no se cumplen supuestos de normalidad y homocedasticidad"
)

detalles <- c(
  "Modelo supervisado clásico para clasificación que encuentra combinaciones lineales de predictores que separan clases.",
  "Requiere una variable categórica como objetivo, con dos o más clases.",
  "Mejor con predictores numéricos continuos; categóricos requieren codificación previa.",
  "Calcula funciones discriminantes lineales que maximizan la separación entre clases.",
  "Cada grupo debe seguir una distribución normal multivariante para resultados óptimos.",
  "Las observaciones deben ser independientes para validez de inferencia.",
  "Supone igual matriz de covarianzas entre grupos; si no se cumple, usar QDA.",
  "Outliers influyen en la media y la varianza estimada, distorsionando fronteras.",
  "Multicolinealidad puede hacer que los coeficientes discriminantes sean inestables.",
  "Las funciones discriminantes se interpretan como direcciones de máxima separación.",
  "Requiere bajo costo computacional y se entrena rápidamente.",
  "Se puede usar validación cruzada para elegir el número de componentes o verificar precisión.",
  "Cuando los datos no cumplen normalidad ni homocedasticidad, el modelo pierde precisión."
)

tabla_lda <- data.frame(Criterio = criterios, Aplica = aplica, Detalles = detalles)

tabla_lda %>%
 gt() %>%
  tab_header(title = "Guía rápida para elegir LDA",
             subtitle = "Linear Discriminant Analysis (LDA)")  %>%
   tab_footnote(footnote = "Fuente: Elaboración propia") %>%
     tab_options(heading.title.font.size = 14, 
                 heading.subtitle.font.size = 12,
                 table.font.names = "Century Gothic",
                 table.font.size = 10,
                 data_row.padding = px(1)) %>%
      tab_style(style = list(cell_text(align = "left",
                                       weight = 'bold')),
                locations = list(cells_title(groups = c("title")))) %>%
       tab_style(style = list(cell_text(align = "left")),
                 locations = list(cells_title(groups = c("subtitle")))) %>%
        cols_width(starts_with("Detalles") ~ px(500),
                   everything() ~ px(200)) %>%
         as_raw_html() 
```


