# 🧬 **6. Bayesianos** {-}  

**Ejemplos:** Naive Bayes, Bayesian Networks  
**Cuándo usarlo:**   

* Clasificación rápida con supuestos simples.
* Problemas de texto o spam detection.

**Ventajas:** Muy rápidos, bien fundamentados.   
**Limitaciones:** Supone independencia de variables (no siempre cierto).

---

## Naive Bayes (NB) {-}  

```{r, echo = FALSE}
criterios <- c(
  "Tipo de modelo",
  "Variable respuesta",
  "Variables predictoras",
  "Relación entre variables",
  "Normalidad de residuos",
  "Independencia de errores",
  "Homoscedasticidad",
  "Sensible a outliers",
  "Multicolinealidad entre predictores",
  "Interpretabilidad",
  "Velocidad y eficiencia",
  "Validación cruzada",
  "No funciona bien si..."
)

aplica <- c(
  "✅ Supervisado (clasificación)",
  "✅ Categórica (clases)",
  "✅ Categóricas o numéricas (según variante del modelo)",
  "❌ Asume independencia condicional entre predictores",
  "❌ No aplica (no es regresión)",
  "✅ Observaciones deben ser independientes",
  "❌ No se requiere homocedasticidad",
  "⚠️ Puede ser sensible si se usa con predictores numéricos y hay valores extremos",
  "✅ No afectado por multicolinealidad debido a suponer independencia",
  "✅ Alta, se pueden interpretar probabilidades y efectos de cada variable",
  "✅ Muy rápido incluso con grandes conjuntos de datos",
  "✅ Puede usarse para afinar y evaluar desempeño del modelo",
  "❌ Bajo rendimiento si los predictores no son realmente independientes o las distribuciones asumidas no se cumplen"
)

detalles <- c(
  "Clasificador probabilístico basado en el teorema de Bayes con asunción de independencia condicional entre predictores.",
  "Funciona para clasificación en múltiples clases categóricas.",
  "Puede trabajar con variables categóricas (Multinomial NB) o numéricas (Gaussian NB).",
  "Supone que las variables predictoras son independientes entre sí dentro de cada clase.",
  "No genera residuos en el sentido clásico porque no es un modelo de regresión.",
  "Las observaciones deben ser independientes para que las probabilidades se combinen correctamente.",
  "No requiere igualdad de varianzas; Gaussian NB asume varianza igual por clase pero se puede ajustar.",
  "Los valores atípicos pueden distorsionar la estimación de probabilidades si hay predictores numéricos.",
  "La independencia entre predictores hace que la multicolinealidad no sea problema.",
  "Los resultados pueden interpretarse en términos de probabilidades a posteriori por clase.",
  "Muy eficiente para entrenamiento y predicción, incluso con muchos atributos.",
  "Puede validarse usando k-fold o leave-one-out para asegurar estabilidad del modelo.",
  "El supuesto fuerte de independencia condicional rara vez se cumple completamente, lo que puede afectar la precisión."
)

tabla_nb <- data.frame(Criterio = criterios, Aplica = aplica, Detalles = detalles)

tabla_nb %>%
 gt() %>%
  tab_header(title = "Guía rápida para elegir NB",
             subtitle = "Naive Bayes (NB)")  %>%
   tab_footnote(footnote = "Fuente: Elaboración propia") %>%
     tab_options(heading.title.font.size = 14, 
                 heading.subtitle.font.size = 12,
                 table.font.names = "Century Gothic",
                 table.font.size = 10,
                 data_row.padding = px(1)) %>%
      tab_style(style = list(cell_text(align = "left",
                                       weight = 'bold')),
                locations = list(cells_title(groups = c("title")))) %>%
       tab_style(style = list(cell_text(align = "left")),
                 locations = list(cells_title(groups = c("subtitle")))) %>%
        cols_width(starts_with("Detalles") ~ px(500),
                   everything() ~ px(200)) %>%
         as_raw_html() 
```


## Averaged One - Dependence Estimators (AODE)  {-}   

```{r, echo = FALSE}
criterios <- c(
  "Tipo de modelo",
  "Variable respuesta",
  "Variables predictoras",
  "Relación entre variables",
  "Normalidad de residuos",
  "Independencia de errores",
  "Homoscedasticidad",
  "Sensible a outliers",
  "Multicolinealidad entre predictores",
  "Interpretabilidad",
  "Velocidad y eficiencia",
  "Validación cruzada",
  "No funciona bien si..."
)

aplica <- c(
  "✅ Supervisado (clasificación)",
  "✅ Categórica",
  "✅ Categóricas principalmente",
  "⚠️ Modela dependencias limitadas entre atributos (mejora sobre NB)",
  "❌ No aplica (no es regresión)",
  "✅ Requiere independencia entre instancias",
  "❌ No aplica",
  "⚠️ Puede verse afectado por outliers si se usan variables numéricas sin tratamiento",
  "✅ Menos afectado que Naive Bayes por dependencias entre atributos",
  "⚠️ Moderadamente interpretable (combinación de varios modelos NB con 1 dependencia)",
  "⚠️ Más costoso que NB, pero aún eficiente",
  "✅ Puede validarse mediante k-fold cross-validation",
  "❌ Desempeña mal con muchos atributos irrelevantes o con pocos datos por combinación de atributos"
)

detalles <- c(
  "Clasificador bayesiano que promedia modelos con una única dependencia entre pares de atributos para mejorar sobre Naive Bayes.",
  "Diseñado para problemas de clasificación con clases categóricas.",
  "Se usa típicamente con variables categóricas, aunque puede adaptarse a discretizadas.",
  "Relaja el supuesto de independencia total de Naive Bayes permitiendo una única dependencia por atributo.",
  "No es un modelo de regresión, por lo que no aplica el supuesto de normalidad de residuos.",
  "Las observaciones deben ser independientes para que las estimaciones sean válidas.",
  "No supone homoscedasticidad debido a su naturaleza probabilística.",
  "Los valores atípicos pueden afectar la calidad de la estimación de probabilidades.",
  "Tolera mejor la multicolinealidad al permitir dependencias limitadas entre atributos.",
  "La interpretación es más compleja que NB, pero aún comprensible por su estructura promedio.",
  "Requiere más tiempo de cómputo que NB, pero sigue siendo razonablemente eficiente.",
  "La validación cruzada es útil para evaluar el desempeño y generalización del modelo.",
  "El rendimiento cae si hay muchos atributos irrelevantes o datos escasos por combinación de atributos."
)

tabla_aode <- data.frame(Criterio = criterios, Aplica = aplica, Detalles = detalles)

tabla_aode %>%
 gt() %>%
  tab_header(title = "Guía rápida para elegir AODE",
             subtitle = "Averaged One - Dependence Estimators (AODE)")  %>%
   tab_footnote(footnote = "Fuente: Elaboración propia") %>%
     tab_options(heading.title.font.size = 14, 
                 heading.subtitle.font.size = 12,
                 table.font.names = "Century Gothic",
                 table.font.size = 10,
                 data_row.padding = px(1)) %>%
      tab_style(style = list(cell_text(align = "left",
                                       weight = 'bold')),
                locations = list(cells_title(groups = c("title")))) %>%
       tab_style(style = list(cell_text(align = "left")),
                 locations = list(cells_title(groups = c("subtitle")))) %>%
        cols_width(starts_with("Detalles") ~ px(500),
                   everything() ~ px(200)) %>%
         as_raw_html() 
```


## Bayesian Belief Network (BBN)  {-}  

```{r, echo = FALSE}
criterios <- c(
  "Tipo de modelo",
  "Variable respuesta",
  "Variables predictoras",
  "Relación entre variables",
  "Normalidad de residuos",
  "Independencia de errores",
  "Homoscedasticidad",
  "Sensible a outliers",
  "Multicolinealidad entre predictores",
  "Interpretabilidad",
  "Velocidad y eficiencia",
  "Validación cruzada",
  "No funciona bien si..."
)

aplica <- c(
  "✅ Supervisado y no supervisado (estructuras probabilísticas)",
  "✅ Categórica o continua (depende de implementación)",
  "✅ Categóricas o continuas discretizadas",
  "✅ Modela relaciones condicionales entre variables (gráficamente)",
  "❌ No aplica (no es modelo de regresión lineal)",
  "✅ Requiere independencia condicional entre nodos según la red",
  "❌ No aplica",
  "⚠️ Puede ser sensible a outliers si se estiman mal las distribuciones",
  "✅ Puede manejar correlación entre variables de forma explícita en la red",
  "✅ Alta interpretabilidad visual con grafos dirigidos acíclicos",
  "⚠️ Costoso computacionalmente en grandes redes o aprendizaje estructural",
  "✅ Validación cruzada puede aplicarse en tareas supervisadas (clasificación)",
  "❌ Mal rendimiento si hay muchas variables irrelevantes o dependencias no detectadas"
)

detalles <- c(
  "Modelo probabilístico gráfico que representa relaciones condicionales entre variables mediante una red bayesiana (DAG).",
  "Puede usarse para clasificación, predicción o inferencia probabilística.",
  "Se adapta a datos categóricos principalmente, pero también se puede usar con discretización de continuas.",
  "Captura relaciones condicionales entre variables explícitamente como conexiones dirigidas.",
  "No genera residuos como los modelos de regresión, por lo que la normalidad no aplica.",
  "Las dependencias condicionales deben estar bien modeladas en la estructura de la red.",
  "No hay un modelo de varianza/residuos tradicional como para aplicar homoscedasticidad.",
  "Distribuciones erróneas o mal estimadas pueden afectar resultados, especialmente con valores extremos.",
  "El modelo representa explícitamente la correlación entre variables mediante arcos.",
  "La estructura de la red permite ver cómo interactúan las variables entre sí.",
  "El aprendizaje estructural y de parámetros puede ser costoso en términos computacionales.",
  "Si se usa para clasificación, la validación cruzada es una forma estándar de evaluación.",
  "BBN requiere una buena estructura; datos mal preparados o muy ruidosos deterioran su capacidad explicativa."
)

tabla_bbn <- data.frame(Criterio = criterios, Aplica = aplica, Detalles = detalles)

tabla_bbn %>%
 gt() %>%
  tab_header(title = "Guía rápida para elegir BBN",
             subtitle = "Bayesian Belief Network (BBN)")  %>%
   tab_footnote(footnote = "Fuente: Elaboración propia") %>%
     tab_options(heading.title.font.size = 14, 
                 heading.subtitle.font.size = 12,
                 table.font.names = "Century Gothic",
                 table.font.size = 10,
                 data_row.padding = px(1)) %>%
      tab_style(style = list(cell_text(align = "left",
                                       weight = 'bold')),
                locations = list(cells_title(groups = c("title")))) %>%
       tab_style(style = list(cell_text(align = "left")),
                 locations = list(cells_title(groups = c("subtitle")))) %>%
        cols_width(starts_with("Detalles") ~ px(500),
                   everything() ~ px(200)) %>%
         as_raw_html() 
```


## Gaussian Naive Bayes (GNB) {-}    

```{r, echo = FALSE}
criterios <- c(
  "Tipo de modelo",
  "Variable respuesta",
  "Variables predictoras",
  "Relación entre variables",
  "Normalidad de residuos",
  "Independencia de errores",
  "Homoscedasticidad",
  "Sensible a outliers",
  "Multicolinealidad entre predictores",
  "Interpretabilidad",
  "Velocidad y eficiencia",
  "Validación cruzada",
  "No funciona bien si..."
)

aplica <- c(
  "✅ Supervisado (clasificación)",
  "✅ Categórica (clases)",
  "✅ Numéricas (asume distribución normal por clase)",
  "❌ No modela relaciones entre predictores (independencia asumida)",
  "❌ No aplica (no hay residuos como en regresión)",
  "✅ Asume independencia condicional entre predictores",
  "✅ Cada predictor se modela con varianza homogénea por clase",
  "⚠️ Sensible a outliers porque afectan media y varianza de la normal",
  "⚠️ Alta multicolinealidad viola el supuesto de independencia",
  "✅ Altamente interpretable: muestra probabilidades y distribución por clase",
  "✅ Muy rápido y eficiente, incluso con grandes datasets",
  "✅ Se puede validar fácilmente con k-fold o hold-out",
  "❌ Si los predictores no son aproximadamente normales por clase, el rendimiento baja"
)

detalles <- c(
  "Clasificador probabilístico que asume que cada predictor sigue una distribución normal dentro de cada clase.",
  "Se utiliza para predecir clases categóricas a partir de predictores continuos.",
  "Cada variable numérica se modela con una distribución Gaussiana separada por clase.",
  "No considera correlaciones entre predictores; cada uno contribuye de manera independiente.",
  "No genera residuos como un modelo de regresión, así que no aplica normalidad de errores.",
  "El supuesto clave es independencia condicional entre predictores dado la clase.",
  "Cada variable tiene su propia media y varianza por clase, sin heterocedasticidad.",
  "Los valores atípicos pueden distorsionar los parámetros estimados de la distribución normal.",
  "Altamente correlacionadas violan la independencia condicional asumida y afectan rendimiento.",
  "Fácil de explicar: se basa en la probabilidad de cada clase dado cada predictor.",
  "Uno de los algoritmos más rápidos para clasificación supervisada.",
  "Evaluación estándar con validación cruzada o conjunto de prueba.",
  "Si las variables no tienen forma aproximadamente normal dentro de clases, el modelo puede clasificarlas mal."
)

tabla_gnb <- data.frame(Criterio = criterios, Aplica = aplica, Detalles = detalles)

tabla_gnb %>%
 gt() %>%
  tab_header(title = "Guía rápida para elegir GNB",
             subtitle = "Gaussian Naive Bayes (GNB)")  %>%
   tab_footnote(footnote = "Fuente: Elaboración propia") %>%
     tab_options(heading.title.font.size = 14, 
                 heading.subtitle.font.size = 12,
                 table.font.names = "Century Gothic",
                 table.font.size = 10,
                 data_row.padding = px(1)) %>%
      tab_style(style = list(cell_text(align = "left",
                                       weight = 'bold')),
                locations = list(cells_title(groups = c("title")))) %>%
       tab_style(style = list(cell_text(align = "left")),
                 locations = list(cells_title(groups = c("subtitle")))) %>%
        cols_width(starts_with("Detalles") ~ px(500),
                   everything() ~ px(200)) %>%
         as_raw_html() 
```



## Multinomial Naive Bayes (MNB) {-}  

```{r, echo = FALSE}
criterios <- c(
  "Tipo de modelo",
  "Variable respuesta",
  "Variables predictoras",
  "Relación entre variables",
  "Normalidad de residuos",
  "Independencia de errores",
  "Homoscedasticidad",
  "Sensible a outliers",
  "Multicolinealidad entre predictores",
  "Interpretabilidad",
  "Velocidad y eficiencia",
  "Validación cruzada",
  "No funciona bien si..."
)

aplica <- c(
  "✅ Supervisado (clasificación)",
  "✅ Categórica (clases)",
  "✅ Discretas, conteos (ej. frecuencia de palabras)",
  "❌ No modela relaciones entre predictores (asume independencia condicional)",
  "❌ No aplica (no hay residuos)",
  "✅ Asume independencia condicional entre predictores",
  "❌ No aplica (no se modela varianza)",
  "⚠️ Menos sensible a outliers que Gaussian NB, pero aún puede verse afectado",
  "⚠️ Multicolinealidad viola el supuesto de independencia y puede degradar el rendimiento",
  "✅ Muy interpretable: probabilidades por clase y variable",
  "✅ Extremadamente eficiente en problemas de texto y alta dimensión",
  "✅ Puede usarse k-fold o validación simple",
  "❌ No es adecuado para variables continuas o datos que no representen conteos"
)

detalles <- c(
  "Clasificador basado en probabilidad que modela la distribución multinomial de conteos por clase.",
  "Usado típicamente para clasificación de texto, spam detection, y otros problemas con datos categóricos o de conteo.",
  "Funciona mejor con variables que representan frecuencia (número de veces que aparece un término).",
  "Asume que los predictores son independientes condicionalmente dados la clase, sin correlación entre ellos.",
  "No hay residuos como en modelos de regresión, por lo tanto no aplica este supuesto.",
  "La independencia condicional de los predictores es un supuesto fundamental del modelo.",
  "Como no se modela la varianza explícitamente, el supuesto de homoscedasticidad no aplica.",
  "Outliers tienen menor efecto porque se espera que los datos estén en formato de conteo (discretos).",
  "Predictores altamente correlacionados pueden afectar negativamente la precisión del modelo.",
  "La probabilidad condicional de cada clase y predictor es fácil de interpretar.",
  "Muy rápido incluso en datasets grandes con miles de características (como texto).",
  "La precisión puede evaluarse con validación cruzada como en otros clasificadores.",
  "Si las variables son continuas o no reflejan bien los conteos, el modelo puede fallar."
)

tabla_mnb <- data.frame(Criterio = criterios, Aplica = aplica, Detalles = detalles)

tabla_mnb %>%
 gt() %>%
  tab_header(title = "Guía rápida para elegir MNB",
             subtitle = "Multinomial Naive Bayes (MNB)")  %>%
   tab_footnote(footnote = "Fuente: Elaboración propia") %>%
     tab_options(heading.title.font.size = 14, 
                 heading.subtitle.font.size = 12,
                 table.font.names = "Century Gothic",
                 table.font.size = 10,
                 data_row.padding = px(1)) %>%
      tab_style(style = list(cell_text(align = "left",
                                       weight = 'bold')),
                locations = list(cells_title(groups = c("title")))) %>%
       tab_style(style = list(cell_text(align = "left")),
                 locations = list(cells_title(groups = c("subtitle")))) %>%
        cols_width(starts_with("Detalles") ~ px(500),
                   everything() ~ px(200)) %>%
         as_raw_html() 
```



## Bayesian Network (BN)  {-}   

```{r, echo = FALSE}
criterios <- c(
  "Tipo de modelo",
  "Variable respuesta",
  "Variables predictoras",
  "Relación entre variables",
  "Normalidad de residuos",
  "Independencia de errores",
  "Homoscedasticidad",
  "Sensible a outliers",
  "Multicolinealidad entre predictores",
  "Interpretabilidad",
  "Velocidad y eficiencia",
  "Validación cruzada",
  "No funciona bien si..."
)

aplica <- c(
  "✅ Supervisado o no supervisado",
  "✅ Categórica o continua (depende del tipo de red)",
  "✅ Categóricas y/o continuas",
  "✅ Modela relaciones condicionales entre variables (estructura dirigida)",
  "❌ No aplica (no hay residuos típicos)",
  "⚠️ Depende de la estructura de la red",
  "❌ No aplica como en regresión clásica",
  "⚠️ Puede ser sensible si afecta las probabilidades condicionales",
  "⚠️ Puede causar redundancia si no se ajusta bien la estructura",
  "✅ Muy interpretables si se visualiza la red y se conocen las dependencias",
  "⚠️ Aprendizaje de estructura puede ser computacionalmente costoso",
  "✅ Puede usarse validación cruzada para evaluar rendimiento predictivo",
  "❌ Cuando hay muchas variables y poca información para definir relaciones"
)

detalles <- c(
  "Modelo probabilístico que representa relaciones condicionales entre variables mediante un grafo dirigido acíclico (DAG).",
  "Puede predecir una variable (modo supervisado) o descubrir estructura entre variables (modo no supervisado).",
  "Acepta variables mixtas, aunque muchas implementaciones requieren discretización.",
  "Cada nodo representa una variable y las conexiones modelan dependencias condicionales.",
  "No genera residuos como los modelos de regresión, por lo que no aplica este supuesto.",
  "Algunas estructuras pueden implicar independencia condicional; otras no.",
  "No se evalúa homoscedasticidad, pues no hay predicción de error numérico.",
  "Valores atípicos pueden sesgar las probabilidades estimadas si no se controlan.",
  "Si hay variables redundantes o fuertemente correlacionadas, se debe ajustar la estructura de la red para evitar errores.",
  "La red permite interpretar cómo influyen unas variables sobre otras, ideal para razonamiento causal.",
  "El ajuste de parámetros es eficiente, pero aprender la estructura de la red puede ser lento.",
  "Puede evaluarse el desempeño con k-fold o validación simple en tareas supervisadas.",
  "Cuando no se tiene información previa o datos suficientes, la red puede no capturar relaciones reales."
)

tabla_bn <- data.frame(Criterio = criterios, Aplica = aplica, Detalles = detalles)

tabla_bn %>%
 gt() %>%
  tab_header(title = "Guía rápida para elegir BN",
             subtitle = "Bayesian Network (BN)")  %>%
   tab_footnote(footnote = "Fuente: Elaboración propia") %>%
     tab_options(heading.title.font.size = 14, 
                 heading.subtitle.font.size = 12,
                 table.font.names = "Century Gothic",
                 table.font.size = 10,
                 data_row.padding = px(1)) %>%
      tab_style(style = list(cell_text(align = "left",
                                       weight = 'bold')),
                locations = list(cells_title(groups = c("title")))) %>%
       tab_style(style = list(cell_text(align = "left")),
                 locations = list(cells_title(groups = c("subtitle")))) %>%
        cols_width(starts_with("Detalles") ~ px(500),
                   everything() ~ px(200)) %>%
         as_raw_html() 
```


