# 🧮 7. Regularización {-}  

**Ejemplos:** L1 (Lasso), L2 (Ridge), Elastic Net.  
**Uso:** Esencial para **prevenir el sobreajuste** en modelos, especialmente los lineales y las redes neuronales. Muy útil cuando trabajas con **muchas variables** (alta dimensionalidad).  
**Ventajas:** Su principal beneficio es que **penaliza la complejidad del modelo**, forzándolo a ser más simple y generalizable.  
**Limitaciones:** Si se aplica en exceso, la regularización puede **eliminar variables útiles** y, por lo tanto, afectar el rendimiento del modelo.  

---

## Elastic Net  {-}   

```{r, echo = FALSE,out.width='50%', fig.align='center'}
require(knitr)
knitr::include_graphics(paste0(here::here(), "/img/Regularization/ENet.png"))
```

**Elastic Net** es un método de **regresión lineal regularizada** que combina las penalizaciones de **Ridge Regression (regresión L2)** y **Lasso Regression (regresión L1)**. Fue desarrollado para superar las limitaciones de Lasso, que puede tener problemas cuando hay un gran número de variables predictoras o cuando estas variables están altamente correlacionadas (multicolinealidad). Elastic Net es una herramienta muy versátil para la **selección de características**, la **reducción de sobreajuste** y el manejo de **datos de alta dimensión**.

La función de costo de Elastic Net añade dos términos de penalización a la suma de los errores cuadrados de los residuos (como en la regresión OLS):

1.  **Penalización L1 (Lasso):** La suma del valor absoluto de los coeficientes. Esta penalización tiende a **reducir los coeficientes de las variables menos importantes a cero**, realizando así una **selección automática de características**.
2.  **Penalización L2 (Ridge):** La suma del cuadrado de los coeficientes. Esta penalización **encoge los coeficientes** hacia cero, pero no los fuerza a ser exactamente cero. Es particularmente útil para manejar la **multicolinealidad**, ya que tiende a distribuir la influencia de las variables correlacionadas de manera más equitativa.

Elastic Net utiliza dos hiperparámetros de sintonización:

* **$\alpha$ (alpha):** Controla el **balance entre las penalizaciones L1 y L2**.
    * Si $\alpha = 0$, Elastic Net se convierte en **Ridge Regression**.
    * Si $\alpha = 1$, Elastic Net se convierte en **Lasso Regression**.
    * Para valores entre 0 y 1, es una mezcla de ambas.
* **$\lambda$ (lambda):** Controla la **fuerza general de la regularización**. Un $\lambda$ más grande implica una mayor penalización y, por lo tanto, coeficientes más pequeños.

Al combinar L1 y L2, Elastic Net logra lo mejor de ambos mundos: realiza selección de características como Lasso y maneja la multicolinealidad y la estabilidad de los coeficientes como Ridge. Esto lo hace muy robusto en escenarios donde hay muchas variables correlacionadas.


**Aprendizaje Global vs. Local:**

Elastic Net es un modelo de **aprendizaje global**.

* **Aspecto Global:** Elastic Net construye un **modelo lineal global** que se aplica a todo el conjunto de datos. Los coeficientes de la regresión se estiman optimizando una función de costo que considera todos los puntos de datos simultáneamente. La penalización se aplica a todos los coeficientes de manera uniforme, lo que busca una solución que minimice el error de predicción y controle la complejidad del modelo a nivel global. La ecuación de regresión final es una función que se aplica de manera consistente a cualquier nueva observación, sin importar su ubicación en el espacio de características.

* **Influencia de la Regularización:** Aunque la regresión en sí es global, las penalizaciones de regularización pueden tener un efecto que podríamos considerar "adaptativo" en el sentido de que ajustan la influencia de las variables en función de su relación con otras variables y la respuesta. Por ejemplo, la penalización L1 puede "localizar" las variables más importantes al poner otras a cero, y la L2 puede distribuir la importancia entre variables correlacionadas. Sin embargo, estas son propiedades de la optimización global del modelo, no de ajustar modelos separados para diferentes subregiones del espacio de datos. La Elastic Net, al igual que OLS, Ridge y Lasso, busca una única relación lineal que describa la tendencia general de los datos.


```{r, echo = FALSE}
library(gt)

criterios_elastic_net <- c(
  "Tipo de modelo",
  "Variable respuesta",
  "Variables predictoras",
  "Relación entre variables",
  "Normalidad de residuos",
  "Independencia de errores",
  "Homoscedasticidad",
  "Sensible a outliers",
  "Multicolinealidad entre predictores",
  "Interpretabilidad",
  "Velocidad y eficiencia",
  "Validación cruzada",
  "No funciona bien si..."
)

aplica_elastic_net <- c(
  "✅ Supervisado (Regresión/Clasificación)",
  "✅ Numérica (continua) / Categórica (para clasificación)",
  "✅ Numéricas (o categóricas codificadas)",
  "✅ Lineal (o linealizable)",
  "❌ No es requisito directo (pero asume errores i.i.d.)",
  "✅ Necesaria",
  "✅ Deseable",
  "⚠️ Sí (pero menos que OLS)",
  "✅ Muy bien (su punto fuerte)",
  "✅ Moderada a Alta (coeficientes reducidos/cero)",
  "✅ Alta (especialmente con algoritmos eficientes)",
  "✅ Esencial",
  "❌ Relaciones altamente no lineales no capturadas"
)

detalles_elastic_net <- c(
  "Elastic Net es una técnica de regresión lineal regularizada que combina las penalizaciones L1 (Lasso) y L2 (Ridge). Su objetivo es realizar selección de variables y regularización simultáneamente, lo que la hace útil para modelos predictivos y de alta dimensionalidad.",
  "La variable dependiente puede ser **numérica continua** para problemas de regresión o **categórica** (generalmente binaria) para problemas de clasificación (usando una función de enlace, como en la regresión logística).",
  "Las variables predictoras deben ser **numéricas**. Las variables categóricas deben ser transformadas a numéricas (ej., one-hot encoding). Es crucial escalar las características antes de aplicar Elastic Net.",
  "Asume una relación **lineal** entre las variables predictoras y la variable respuesta (o una transformación de esta, como en regresión logística). Sin embargo, puede manejar interacciones si se crean explícitamente como nuevas características.",
  "No asume estrictamente la normalidad de los residuos para el proceso de estimación, pero los errores suelen asumirse independientes e idénticamente distribuidos (i.i.d.) para inferencia estadística.",
  "Sí, se asume que las observaciones y sus errores asociados son independientes entre sí. Esto es fundamental para la validez de los estimadores.",
  "Es deseable que la varianza de los errores sea constante (homoscedasticidad), aunque la penalización puede hacer el modelo más robusto a desviaciones leves que el Mínimos Cuadrados Ordinarios (OLS).",
  "Sí, Elastic Net, como otros modelos lineales, es sensible a los outliers en los datos. Un outlier puede influir desproporcionadamente en los coeficientes. Sin embargo, la penalización L2 (Ridge) tiende a ser un poco más robusta a los outliers que OLS, pero no es una solución robusta per se.",
  "Este es uno de los **grandes puntos fuertes** de Elastic Net. Maneja la multicolinealidad **muy bien** al combinar las propiedades de Lasso (que tiende a seleccionar una de las variables correlacionadas y anular las otras) y Ridge (que reparte los pesos entre las variables correlacionadas). Esto es especialmente útil en conjuntos de datos con muchas características correlacionadas.",
  "La interpretabilidad es **moderada a alta**. Dado que Elastic Net realiza selección de variables (gracias al componente L1), puede producir modelos con menos características, lo que los hace más fáciles de interpretar que modelos con todos los predictores. Los coeficientes no nulos indican la importancia relativa de las variables.",
  "La velocidad y eficiencia son **altas**. El entrenamiento de Elastic Net es computacionalmente eficiente, incluso para datasets con un gran número de características (alta dimensionalidad), gracias a algoritmos de optimización especializados.",
  "Es **esencial**. La validación cruzada es crucial para sintonizar los dos hiperparámetros clave de Elastic Net: `alpha` (que controla la mezcla entre Lasso y Ridge) y `lambda` (la fuerza total de la regularización). Sin una validación cruzada adecuada, se corre el riesgo de sobreajuste o subajuste.",
  "No funciona bien si: 1) las **relaciones subyacentes son altamente no lineales** y no pueden ser capturadas por transformaciones de características, 2) el **número de características es extremadamente bajo** (ya que la regularización podría no ser necesaria), o 3) se busca un modelo puramente interpretable con *todos* los coeficientes no nulos y sin ninguna penalización de complejidad."
)

tabla_elastic_net <- data.frame(Criterio = criterios_elastic_net, Aplica = aplica_elastic_net, Detalles = detalles_elastic_net)

tabla_elastic_net %>%
  gt() %>%
  tab_header(
    title = "Guía rápida para elegir Elastic Net",
    subtitle = "Regresión Lineal Regularizada para Selección de Variables"
  ) %>%
  tab_footnote(footnote = "Fuente: Elaboración propia") %>%
  tab_options(
    heading.title.font.size = 14,
    heading.subtitle.font.size = 12,
    table.font.names = "Century Gothic",
    table.font.size = 10,
    data_row.padding = px(1)
  ) %>%
  tab_style(
    style = list(cell_text(align = "left", weight = 'bold')),
    locations = list(cells_title(groups = c("title")))
  ) %>%
  tab_style(
    style = list(cell_text(align = "left")),
    locations = list(cells_title(groups = c("subtitle")))
  ) %>%
  cols_width(
    starts_with("Detalles") ~ px(500),
    everything() ~ px(200)
  ) %>%
  as_raw_html()
```




## Ridge Regression  {-}  

```{r, echo = FALSE,out.width='50%', fig.align='center'}
require(knitr)
knitr::include_graphics(paste0(here::here(), "/img/Regularization/RR.png"))
```

**Ridge Regression (Regresión Ridge)** es un método de **regresión lineal regularizada** que se utiliza para mejorar la estimación de los coeficientes en modelos lineales, especialmente cuando existe **multicolinealidad** (alta correlación entre las variables predictoras) o cuando el número de predictores es grande en relación con el número de observaciones. Ridge Regression fue una de las primeras técnicas de regularización y es fundamental para comprender métodos más avanzados como Lasso o Elastic Net.

La Regresión Ridge aborda los problemas de la regresión por mínimos cuadrados ordinarios (OLS) al añadir un **término de penalización L2** a la función de costo de los mínimos cuadrados. La función de costo que minimiza Ridge Regression es:

$$\text{RSS} + \lambda \sum_{j=1}^{p} \beta_j^2$$

Donde:
* $\text{RSS}$ es la suma de los errores cuadrados de los residuos (Residual Sum of Squares), que es lo que minimiza OLS.
* $\lambda$ (lambda) es un **parámetro de sintonización (hiperparámetro)** no negativo. Este parámetro controla la **fuerza de la penalización**.
* $\sum_{j=1}^{p} \beta_j^2$ es la **penalización L2**, que es la suma de los cuadrados de los coeficientes de regresión (excluyendo el intercepto).

**Efecto de la Penalización L2:**
* **Encogimiento de Coeficientes:** La penalización L2 **encoge los coeficientes** hacia cero. Cuanto mayor sea el valor de $\lambda$, mayor será el encogimiento y más pequeños serán los coeficientes.
* **Reducción de Varianza:** Este encogimiento reduce la varianza de las estimaciones de los coeficientes, haciéndolos más estables y menos sensibles a pequeñas variaciones en los datos de entrenamiento. Esto ayuda a **reducir el sobreajuste**.
* **Manejo de Multicolinealidad:** En presencia de multicolinealidad, OLS puede asignar grandes valores a los coeficientes de variables correlacionadas. Ridge Regression distribuye la influencia entre las variables correlacionadas de manera más uniforme y reduce la magnitud de estos coeficientes, lo que resulta en un modelo más robusto.
* **No realiza selección de características:** A diferencia de Lasso, Ridge Regression encoge los coeficientes, pero **rara vez los fuerza a ser exactamente cero**. Esto significa que todas las variables predictoras (o casi todas) seguirán en el modelo.

El valor óptimo de $\lambda$ se selecciona típicamente mediante técnicas de validación cruzada.

**Aprendizaje Global vs. Local:**

Ridge Regression es un modelo de **aprendizaje global**.

* **Aspecto Global:** Ridge Regression construye un **modelo lineal global** que se aplica a todo el conjunto de datos. Los coeficientes se estiman optimizando una función de costo que considera todos los puntos de datos simultáneamente. La penalización L2 se aplica a todos los coeficientes para controlar la complejidad y la estabilidad del modelo a nivel global. La ecuación de regresión resultante es una función única que se aplica de manera consistente a cualquier nueva observación, sin importar su ubicación específica en el espacio de características.

* **Estabilización Global:** Aunque la regularización L2 mejora la estabilidad de las estimaciones de los coeficientes y ayuda a manejar la multicolinealidad, lo hace como parte de una optimización global. No implica la creación de múltiples modelos locales o la adaptación a subregiones específicas de los datos. La Regresión Ridge busca una relación lineal subyacente que sea la mejor aproximación para el conjunto de datos completo, penalizando la complejidad para mejorar la generalización global.


```{r, echo = FALSE}
library(gt)

criterios_ridge <- c(
  "Tipo de modelo",
  "Variable respuesta",
  "Variables predictoras",
  "Relación entre variables",
  "Normalidad de residuos",
  "Independencia de errores",
  "Homoscedasticidad",
  "Sensible a outliers",
  "Multicolinealidad entre predictores",
  "Interpretabilidad",
  "Velocidad y eficiencia",
  "Validación cruzada",
  "No funciona bien si..."
)

aplica_ridge <- c(
  "✅ Supervisado (Regresión/Clasificación)",
  "✅ Numérica (continua) / Categórica (para clasificación)",
  "✅ Numéricas (o categóricas codificadas)",
  "✅ Lineal (o linealizable)",
  "❌ No es requisito directo (pero asume errores i.i.d.)",
  "✅ Necesaria",
  "✅ Deseable",
  "⚠️ Sí (pero más robusta que OLS)",
  "✅ Muy bien (su punto fuerte)",
  "✅ Moderada (todos los coeficientes son no nulos)",
  "✅ Alta (especialmente con algoritmos eficientes)",
  "✅ Esencial",
  "❌ Se desea selección de variables o un modelo muy esparso"
)

detalles_ridge <- c(
  "Ridge Regression es una técnica de regresión lineal que añade una penalización L2 (la suma de los cuadrados de los coeficientes) a la función de costo de los Mínimos Cuadrados Ordinarios (OLS). Esto ayuda a reducir la magnitud de los coeficientes y a prevenir el sobreajuste, siendo especialmente útil en presencia de multicolinealidad.",
  "La variable dependiente puede ser **numérica continua** para problemas de regresión. También se puede extender a problemas de clasificación (ej., regresión logística Ridge) donde la variable es **categórica** (generalmente binaria).",
  "Las variables predictoras deben ser **numéricas**. Las variables categóricas deben ser transformadas a numéricas (ej., one-hot encoding). Es **crucial escalar las características** antes de aplicar Ridge Regression para asegurar que la penalización L2 se aplique de manera justa a todos los coeficientes.",
  "Asume una relación **lineal** entre las variables predictoras y la variable respuesta (o una transformación de esta, como en regresión logística). Aunque es un modelo lineal, la regularización permite manejar conjuntos de datos con más predictores que observaciones.",
  "No asume estrictamente la normalidad de los residuos para el proceso de estimación, pero los errores suelen asumirse independientes e idénticamente distribuidos (i.i.d.) para inferencia estadística. La penalización se enfoca en la reducción de la varianza de los estimadores.",
  "Sí, se asume que las observaciones y sus errores asociados son independientes entre sí. Esto es fundamental para la validez de los estimadores y la efectividad de la regularización.",
  "Es deseable que la varianza de los errores sea constante (homoscedasticidad). La penalización L2 hace el modelo más robusto a desviaciones de esta asunción que el Mínimos Cuadrados Ordinarios (OLS).",
  "Sí, Ridge Regression es sensible a los **outliers** en los datos, ya que minimiza la suma de errores al cuadrado. Sin embargo, debido a la penalización L2 que encoge los coeficientes, tiende a ser **menos sensible** que la regresión OLS pura, haciendo los estimadores más estables frente a pequeñas perturbaciones de los datos. No es una solución robusta para outliers severos.",
  "Este es el **principal punto fuerte** de Ridge Regression. Maneja la **multicolinealidad muy bien** encogiendo los coeficientes de las variables correlacionadas de manera proporcional, en lugar de anularlos como Lasso. Esto estabiliza los estimadores y mejora la generalización del modelo.",
  "La interpretabilidad es **moderada**. Aunque Ridge encoge los coeficientes, **nunca los reduce a cero absolutos** (a menos que el `lambda` sea infinito). Esto significa que todas las características siguen siendo parte del modelo, lo que puede dificultar la identificación de las características más importantes si hay muchas. Sin embargo, los coeficientes aún indican la dirección y magnitud de la relación.",
  "La velocidad y eficiencia son **altas**. El entrenamiento de Ridge Regression es computacionalmente eficiente, incluso para conjuntos de datos con un gran número de características (alta dimensionalidad), gracias a soluciones de forma cerrada o algoritmos iterativos rápidos.",
  "Es **esencial**. La validación cruzada es crucial para sintonizar el hiperparámetro `lambda` (la fuerza de la regularización). Un `lambda` mal elegido puede llevar a un sobreajuste (si es muy bajo) o a un subajuste severo (si es muy alto).",
  "No funciona bien si: 1) las **relaciones subyacentes son altamente no lineales** y no pueden ser capturadas por transformaciones de características, 2) se busca un modelo **esparso** donde las características irrelevantes se excluyan automáticamente (para eso Lasso o Elastic Net son mejores), o 3) el **número de características es extremadamente bajo** y la regularización podría no ser necesaria."
)

tabla_ridge <- data.frame(Criterio = criterios_ridge, Aplica = aplica_ridge, Detalles = detalles_ridge)

tabla_ridge %>%
  gt() %>%
  tab_header(
    title = "Guía rápida para elegir Ridge Regression",
    subtitle = "Regresión Lineal Regularizada para Mitigar la Multicolinealidad"
  ) %>%
  tab_footnote(footnote = "Fuente: Elaboración propia") %>%
  tab_options(
    heading.title.font.size = 14,
    heading.subtitle.font.size = 12,
    table.font.names = "Century Gothic",
    table.font.size = 10,
    data_row.padding = px(1)
  ) %>%
  tab_style(
    style = list(cell_text(align = "left", weight = 'bold')),
    locations = list(cells_title(groups = c("title")))
  ) %>%
  tab_style(
    style = list(cell_text(align = "left")),
    locations = list(cells_title(groups = c("subtitle")))
  ) %>%
  cols_width(
    starts_with("Detalles") ~ px(500),
    everything() ~ px(200)
  ) %>%
  as_raw_html()
```



## Least Absolute Shrinkage and Selection Operator (LASSO)  {-}  

```{r, echo = FALSE,out.width='50%', fig.align='center'}
require(knitr)
knitr::include_graphics(paste0(here::here(), "/img/Regularization/LASSO.png"))
```



**LASSO (Least Absolute Shrinkage and Selection Operator)** es un método de **regresión lineal regularizada** que, al igual que Ridge Regression, se utiliza para mejorar la estimación de los coeficientes en modelos lineales y para abordar el **sobreajuste**, especialmente en escenarios con un gran número de variables predictoras o cuando algunas de ellas son irrelevantes. LASSO es particularmente famoso por su capacidad para realizar **selección automática de características**.

LASSO logra esto añadiendo un **término de penalización L1** a la función de costo de los mínimos cuadrados. La función de costo que minimiza LASSO es:

$$\text{RSS} + \lambda \sum_{j=1}^{p} |\beta_j|$$

Donde:
* $\text{RSS}$ es la suma de los errores cuadrados de los residuos.
* $\lambda$ (lambda) es un **parámetro de sintonización (hiperparámetro)** no negativo que controla la **fuerza de la penalización**.
* $\sum_{j=1}^{p} |\beta_j|$ es la **penalización L1**, que es la suma del valor absoluto de los coeficientes de regresión (excluyendo el intercepto).

**Efecto de la Penalización L1:**
* **Encogimiento de Coeficientes:** Similar a Ridge, la penalización L1 encoge los coeficientes hacia cero.
* **Selección de Características:** La característica distintiva de LASSO es que, debido a la naturaleza de la penalización L1 (la suma de los valores absolutos), **puede forzar los coeficientes de las variables menos importantes a ser exactamente cero**. Esto significa que LASSO no solo encoge los coeficientes, sino que también **realiza una selección automática de características**, eliminando efectivamente las variables irrelevantes del modelo. Esto resulta en modelos más simples y fáciles de interpretar.
* **Manejo de Multicolinealidad (con cuidado):** Aunque LASSO puede manejar la multicolinealidad, tiende a seleccionar arbitrariamente una de las variables correlacionadas y poner a cero las demás, lo que puede ser una desventaja en comparación con Ridge (que distribuye la influencia). Elastic Net surgió para abordar esto.

El valor óptimo de $\lambda$ se selecciona típicamente mediante técnicas de validación cruzada.


**Aprendizaje Global vs. Local:**

LASSO es un modelo de **aprendizaje global**.

* **Aspecto Global:** LASSO construye un **modelo lineal global** que se aplica a todo el conjunto de datos. Los coeficientes se estiman optimizando una función de costo que considera todos los puntos de datos simultáneamente. La penalización L1 se aplica a todos los coeficientes para controlar la complejidad y realizar la selección de características a nivel global. La ecuación de regresión final es una función única que se aplica de manera consistente a cualquier nueva observación, sin importar su ubicación en el espacio de características.

* **Selección Global de Características:** Aunque LASSO puede "localizar" qué variables son importantes al reducir sus coeficientes a cero, esto se hace como parte de un proceso de optimización global que evalúa la contribución de cada variable a la predicción general del modelo. No implica la creación de múltiples modelos locales o la adaptación a subregiones específicas de los datos. LASSO busca la relación lineal más parsimoniosa que mejor se ajuste al conjunto de datos completo.


```{r, echo = FALSE}
library(gt)

criterios_lasso <- c(
  "Tipo de modelo",
  "Variable respuesta",
  "Variables predictoras",
  "Relación entre variables",
  "Normalidad de residuos",
  "Independencia de errores",
  "Homoscedasticidad",
  "Sensible a outliers",
  "Multicolinealidad entre predictores",
  "Interpretabilidad",
  "Velocidad y eficiencia",
  "Validación cruzada",
  "No funciona bien si..."
)

aplica_lasso <- c(
  "✅ Supervisado (Regresión/Clasificación)",
  "✅ Numérica (continua) / Categórica (para clasificación)",
  "✅ Numéricas (o categóricas codificadas)",
  "✅ Lineal (o linealizable)",
  "❌ No es requisito directo (pero asume errores i.i.d.)",
  "✅ Necesaria",
  "✅ Deseable",
  "⚠️ Sí (más que Ridge)",
  "⚠️ Puede ser problemático (selecciona una entre correlacionadas)",
  "✅ Muy alta (genera modelos esparsos)",
  "✅ Alta (especialmente con algoritmos eficientes)",
  "✅ Esencial",
  "❌ Datos con grupos de variables correlacionadas donde todas son importantes"
)

detalles_lasso <- c(
  "LASSO (Least Absolute Shrinkage and Selection Operator) es una técnica de regresión lineal regularizada que añade una penalización L1 (la suma de los valores absolutos de los coeficientes) a la función de costo de los Mínimos Cuadrados Ordinarios (OLS). Esto fuerza a algunos coeficientes a ser exactamente cero, realizando así selección de variables.",
  "La variable dependiente puede ser **numérica continua** para problemas de regresión. También se puede extender a problemas de clasificación (ej., regresión logística Lasso) donde la variable es **categórica** (generalmente binaria).",
  "Las variables predictoras deben ser **numéricas**. Las variables categóricas deben ser transformadas a numéricas (ej., one-hot encoding). Es **crucial escalar las características** antes de aplicar LASSO para asegurar que la penalización L1 se aplique de manera justa a todos los coeficientes.",
  "Asume una relación **lineal** entre las variables predictoras y la variable respuesta (o una transformación de esta, como en regresión logística). Aunque es un modelo lineal, la regularización permite manejar conjuntos de datos con más predictores que observaciones.",
  "No asume estrictamente la normalidad de los residuos para el proceso de estimación, pero los errores suelen asumirse independientes e idénticamente distribuidos (i.i.d.) para inferencia estadística. La penalización se enfoca en la creación de modelos esparsos.",
  "Sí, se asume que las observaciones y sus errores asociados son independientes entre sí. Esto es fundamental para la validez de los estimadores y la efectividad de la regularización.",
  "Es deseable que la varianza de los errores sea constante (homoscedasticidad). Sin embargo, la penalización L1 puede hacer el modelo más robusto a desviaciones leves que el Mínimos Cuadrados Ordinarios (OLS), aunque no está diseñado específicamente para heterocedasticidad.",
  "Sí, LASSO es sensible a los **outliers** en los datos. Como minimiza la suma de errores al cuadrado (como OLS), los outliers pueden influir desproporcionadamente en los coeficientes antes de la penalización. Puede ser más sensible a outliers que Ridge Regression.",
  "Puede ser **problemático en presencia de alta multicolinealidad**. Si hay un grupo de variables altamente correlacionadas, LASSO tiende a seleccionar solo una de ellas arbitrariamente y anular las demás. Esto es bueno para la escasez pero puede no ser ideal si todas las variables correlacionadas son importantes para el dominio del problema.",
  "La interpretabilidad es **muy alta**. La principal fortaleza de LASSO es su capacidad para realizar **selección de variables automática**, forzando los coeficientes de las variables menos importantes a ser exactamente cero. Esto resulta en modelos más esparsos y fáciles de interpretar, ya que solo las características más relevantes permanecen en la ecuación.",
  "La velocidad y eficiencia son **altas**. El entrenamiento de LASSO es computacionalmente eficiente, incluso para conjuntos de datos con un gran número de características (alta dimensionalidad), gracias a algoritmos de optimización especializados (ej., mínimos cuadrados coordinados).",
  "Es **esencial**. La validación cruzada es crucial para sintonizar el hiperparámetro `lambda` (la fuerza de la regularización L1). Un `lambda` mal elegido puede llevar a un sobreajuste (si es muy bajo) o a un subajuste severo y un modelo vacío (si es muy alto).",
  "No funciona bien si: 1) las **relaciones subyacentes son altamente no lineales** y no pueden ser capturadas por transformaciones de características, 2) hay **grupos de variables predictoras altamente correlacionadas y se espera que todas ellas sean relevantes** (en este caso, Elastic Net es una mejor opción), o 3) se busca un modelo donde *todos* los coeficientes deben ser no nulos por razones de interpretabilidad."
)

tabla_lasso <- data.frame(Criterio = criterios_lasso, Aplica = aplica_lasso, Detalles = detalles_lasso)

tabla_lasso %>%
  gt() %>%
  tab_header(
    title = "Guía rápida para elegir Least Absolute Shrinkage and Selection Operator (LASSO)",
    subtitle = "Regresión Lineal Regularizada para Selección de Variables y Escasez"
  ) %>%
  tab_footnote(footnote = "Fuente: Elaboración propia") %>%
  tab_options(
    heading.title.font.size = 14,
    heading.subtitle.font.size = 12,
    table.font.names = "Century Gothic",
    table.font.size = 10,
    data_row.padding = px(1)
  ) %>%
  tab_style(
    style = list(cell_text(align = "left", weight = 'bold')),
    locations = list(cells_title(groups = c("title")))
  ) %>%
  tab_style(
    style = list(cell_text(align = "left")),
    locations = list(cells_title(groups = c("subtitle")))
  ) %>%
  cols_width(
    starts_with("Detalles") ~ px(500),
    everything() ~ px(200)
  ) %>%
  as_raw_html()
```







