# 🧮 **7. Regularización** {-}  

**Ejemplos:** L1 (Lasso), L2 (Ridge), Elastic Net   
**Cuándo usarlo:**   

* Para evitar sobreajuste en modelos lineales o redes neuronales.
* Cuando tienes muchas variables (alta dimensionalidad).

**Ventajas:** Penaliza modelos complejos.   
**Limitaciones:** Puede eliminar variables útiles si se usa en exceso.

---

## Ridge Regression  {-}   

```{r, echo = FALSE}
criterios <- c(
  "Tipo de modelo",
  "Variable respuesta",
  "Variables predictoras",
  "Relación entre variables",
  "Normalidad de residuos",
  "Independencia de errores",
  "Homoscedasticidad",
  "Sensible a outliers",
  "Multicolinealidad entre predictores",
  "Interpretabilidad",
  "Velocidad y eficiencia",
  "Validación cruzada",
  "No funciona bien si..."
)

aplica <- c(
  "✅ Supervisado (regresión)",
  "✅ Numérica continua",
  "✅ Numéricas (requiere estandarización)",
  "✅ Lineal (como OLS)",
  "⚠️ Supuesto deseable pero no estricto",
  "✅ Supuesto necesario",
  "✅ Supuesto necesario",
  "⚠️ Puede verse afectado, pero menos que OLS",
  "✅ Diseñado para mitigarla mediante penalización",
  "⚠️ Menos interpretable que OLS (coeficientes sesgados)",
  "✅ Eficiente incluso con muchas variables",
  "✅ Requiere validación para ajustar parámetro lambda",
  "❌ Si la relación no es lineal o hay muchas variables irrelevantes"
)

detalles <- c(
  "Extensión de la regresión lineal que agrega penalización L2 para reducir sobreajuste y manejar multicolinealidad.",
  "Se utiliza cuando se desea predecir una variable numérica continua.",
  "Las variables deben ser numéricas y estar estandarizadas para que la penalización tenga sentido.",
  "Asume relación lineal entre predictores y variable respuesta, como la regresión lineal.",
  "La normalidad es deseable para inferencia, pero no indispensable para predicción.",
  "Se espera independencia entre observaciones para que el modelo sea válido.",
  "Es importante que los errores tengan varianza constante para predicciones fiables.",
  "Reduce varianza, pero valores extremos aún pueden afectar los resultados.",
  "La penalización reduce varianza al achicar coeficientes, útil con predictores correlacionados.",
  "Coeficientes penalizados dificultan la interpretación directa, pero mejoran estabilidad.",
  "Rápido y adecuado para problemas con muchas variables; incluso p > n.",
  "Se usa validación cruzada para elegir el mejor valor de lambda (parámetro de regularización).",
  "No se recomienda cuando la relación entre variables es no lineal o se requiere interpretación clara."
)

tabla_ridge <- data.frame(Criterio = criterios, Aplica = aplica, Detalles = detalles)

tabla_ridge %>%
 gt() %>%
  tab_header(title = "Guía rápida para elegir ridge",
             subtitle = "Ridge Regression")  %>%
   tab_footnote(footnote = "Fuente: Elaboración propia") %>%
     tab_options(heading.title.font.size = 14, 
                 heading.subtitle.font.size = 12,
                 table.font.names = "Century Gothic",
                 table.font.size = 10,
                 data_row.padding = px(1)) %>%
      tab_style(style = list(cell_text(align = "left",
                                       weight = 'bold')),
                locations = list(cells_title(groups = c("title")))) %>%
       tab_style(style = list(cell_text(align = "left")),
                 locations = list(cells_title(groups = c("subtitle")))) %>%
        cols_width(starts_with("Detalles") ~ px(500),
                   everything() ~ px(200)) %>%
         as_raw_html() 
```


## Least Absolute Shrinkage and Selection Operator (LASSO)  {-}  

```{r, echo = FALSE}

```


## Elastic Net  {-}  

```{r, echo = FALSE}

```


## Least Angle Regression (LARS)  {-}   

```{r, echo = FALSE}

```


