# 🧮 7. Regularización {-}  

**Ejemplos:** L1 (Lasso), L2 (Ridge), Elastic Net.  
**Uso:** Esencial para **prevenir el sobreajuste** en modelos, especialmente los lineales y las redes neuronales. Muy útil cuando trabajas con **muchas variables** (alta dimensionalidad).  
**Ventajas:** Su principal beneficio es que **penaliza la complejidad del modelo**, forzándolo a ser más simple y generalizable.  
**Limitaciones:** Si se aplica en exceso, la regularización puede **eliminar variables útiles** y, por lo tanto, afectar el rendimiento del modelo.  

---

## Elastic Net  {-}   

```{r, echo = FALSE,out.width='50%', fig.align='center'}
require(knitr)
knitr::include_graphics(paste0(here::here(), "/img/Regularization/ENet.png"))
```

**Elastic Net** es un método de **regresión lineal regularizada** que combina las penalizaciones de **Ridge Regression (regresión L2)** y **Lasso Regression (regresión L1)**. Fue desarrollado para superar las limitaciones de Lasso, que puede tener problemas cuando hay un gran número de variables predictoras o cuando estas variables están altamente correlacionadas (multicolinealidad). Elastic Net es una herramienta muy versátil para la **selección de características**, la **reducción de sobreajuste** y el manejo de **datos de alta dimensión**.

La función de costo de Elastic Net añade dos términos de penalización a la suma de los errores cuadrados de los residuos (como en la regresión OLS):

1.  **Penalización L1 (Lasso):** La suma del valor absoluto de los coeficientes. Esta penalización tiende a **reducir los coeficientes de las variables menos importantes a cero**, realizando así una **selección automática de características**.
2.  **Penalización L2 (Ridge):** La suma del cuadrado de los coeficientes. Esta penalización **encoge los coeficientes** hacia cero, pero no los fuerza a ser exactamente cero. Es particularmente útil para manejar la **multicolinealidad**, ya que tiende a distribuir la influencia de las variables correlacionadas de manera más equitativa.

Elastic Net utiliza dos hiperparámetros de sintonización:

* **$\alpha$ (alpha):** Controla el **balance entre las penalizaciones L1 y L2**.
    * Si $\alpha = 0$, Elastic Net se convierte en **Ridge Regression**.
    * Si $\alpha = 1$, Elastic Net se convierte en **Lasso Regression**.
    * Para valores entre 0 y 1, es una mezcla de ambas.
* **$\lambda$ (lambda):** Controla la **fuerza general de la regularización**. Un $\lambda$ más grande implica una mayor penalización y, por lo tanto, coeficientes más pequeños.

Al combinar L1 y L2, Elastic Net logra lo mejor de ambos mundos: realiza selección de características como Lasso y maneja la multicolinealidad y la estabilidad de los coeficientes como Ridge. Esto lo hace muy robusto en escenarios donde hay muchas variables correlacionadas.


**Aprendizaje Global vs. Local:**

Elastic Net es un modelo de **aprendizaje global**.

* **Aspecto Global:** Elastic Net construye un **modelo lineal global** que se aplica a todo el conjunto de datos. Los coeficientes de la regresión se estiman optimizando una función de costo que considera todos los puntos de datos simultáneamente. La penalización se aplica a todos los coeficientes de manera uniforme, lo que busca una solución que minimice el error de predicción y controle la complejidad del modelo a nivel global. La ecuación de regresión final es una función que se aplica de manera consistente a cualquier nueva observación, sin importar su ubicación en el espacio de características.

* **Influencia de la Regularización:** Aunque la regresión en sí es global, las penalizaciones de regularización pueden tener un efecto que podríamos considerar "adaptativo" en el sentido de que ajustan la influencia de las variables en función de su relación con otras variables y la respuesta. Por ejemplo, la penalización L1 puede "localizar" las variables más importantes al poner otras a cero, y la L2 puede distribuir la importancia entre variables correlacionadas. Sin embargo, estas son propiedades de la optimización global del modelo, no de ajustar modelos separados para diferentes subregiones del espacio de datos. La Elastic Net, al igual que OLS, Ridge y Lasso, busca una única relación lineal que describa la tendencia general de los datos.


```{r, echo = FALSE}
criterios <- c(
  "Tipo de modelo",
  "Variable respuesta",
  "Variables predictoras",
  "Relación entre variables",
  "Normalidad de residuos",
  "Independencia de errores",
  "Homoscedasticidad",
  "Sensible a outliers",
  "Multicolinealidad entre predictores",
  "Interpretabilidad",
  "Velocidad y eficiencia",
  "Validación cruzada",
  "No funciona bien si..."
)

aplica <- c(
  "✅ Supervisado (regresión)",
  "✅ Numérica continua",
  "✅ Numéricas (requiere estandarización)",
  "✅ Lineal (como OLS)",
  "⚠️ Deseable, pero no esencial",
  "✅ Supuesto importante",
  "✅ Requiere homoscedasticidad",
  "⚠️ Afectado por outliers (no tan robusto)",
  "✅ Ideal para multicolinealidad alta (mejor que LASSO)",
  "⚠️ Puede ser menos interpretable que LASSO si hay muchas variables seleccionadas",
  "✅ Rápido incluso con datos grandes",
  "✅ Requiere validar los hiperparámetros `lambda` y `alpha`",
  "❌ Relación no lineal, o pocos datos con muchas variables no relevantes"
)

detalles <- c(
  "Modelo de regresión penalizada que combina LASSO (L1) y Ridge (L2) en un solo modelo.",
  "Predice una variable continua a partir de variables independientes numéricas.",
  "Las variables deben estar estandarizadas para evitar que la penalización sesgue los coeficientes.",
  "Asume que la relación entre variables es lineal.",
  "La normalidad ayuda para inferencia, pero no es crítica para predicción.",
  "Errores deben ser independientes para que los coeficientes sean válidos.",
  "Varianza constante de los errores es un supuesto clave.",
  "Aunque regulariza, no es inmune a valores atípicos.",
  "Funciona bien cuando hay muchas variables correlacionadas entre sí.",
  "Mezcla selección de variables (L1) y regularización (L2), lo cual puede dificultar la interpretación directa.",
  "A pesar de usar dos penalizaciones, sigue siendo eficiente con librerías como `glmnet`.",
  "Validación cruzada se usa para seleccionar los mejores valores de `lambda` y `alpha`.",
  "Puede tener bajo rendimiento si no hay una relación lineal o si las variables relevantes no están presentes en el conjunto."
)

tabla_elastic_net <- data.frame(Criterio = criterios, Aplica = aplica, Detalles = detalles)

tabla_elastic_net %>%
 gt() %>%
  tab_header(title = "Guía rápida para elegir elastic net",
             subtitle = "Elastic Net")  %>%
   tab_footnote(footnote = "Fuente: Elaboración propia") %>%
     tab_options(heading.title.font.size = 14, 
                 heading.subtitle.font.size = 12,
                 table.font.names = "Century Gothic",
                 table.font.size = 10,
                 data_row.padding = px(1)) %>%
      tab_style(style = list(cell_text(align = "left",
                                       weight = 'bold')),
                locations = list(cells_title(groups = c("title")))) %>%
       tab_style(style = list(cell_text(align = "left")),
                 locations = list(cells_title(groups = c("subtitle")))) %>%
        cols_width(starts_with("Detalles") ~ px(500),
                   everything() ~ px(200)) %>%
         as_raw_html() 
```




## Ridge Regression  {-}  

```{r, echo = FALSE,out.width='50%', fig.align='center'}
require(knitr)
knitr::include_graphics(paste0(here::here(), "/img/Regularization/RR.png"))
```

**Ridge Regression (Regresión Ridge)** es un método de **regresión lineal regularizada** que se utiliza para mejorar la estimación de los coeficientes en modelos lineales, especialmente cuando existe **multicolinealidad** (alta correlación entre las variables predictoras) o cuando el número de predictores es grande en relación con el número de observaciones. Ridge Regression fue una de las primeras técnicas de regularización y es fundamental para comprender métodos más avanzados como Lasso o Elastic Net.

La Regresión Ridge aborda los problemas de la regresión por mínimos cuadrados ordinarios (OLS) al añadir un **término de penalización L2** a la función de costo de los mínimos cuadrados. La función de costo que minimiza Ridge Regression es:

$$\text{RSS} + \lambda \sum_{j=1}^{p} \beta_j^2$$

Donde:
* $\text{RSS}$ es la suma de los errores cuadrados de los residuos (Residual Sum of Squares), que es lo que minimiza OLS.
* $\lambda$ (lambda) es un **parámetro de sintonización (hiperparámetro)** no negativo. Este parámetro controla la **fuerza de la penalización**.
* $\sum_{j=1}^{p} \beta_j^2$ es la **penalización L2**, que es la suma de los cuadrados de los coeficientes de regresión (excluyendo el intercepto).

**Efecto de la Penalización L2:**
* **Encogimiento de Coeficientes:** La penalización L2 **encoge los coeficientes** hacia cero. Cuanto mayor sea el valor de $\lambda$, mayor será el encogimiento y más pequeños serán los coeficientes.
* **Reducción de Varianza:** Este encogimiento reduce la varianza de las estimaciones de los coeficientes, haciéndolos más estables y menos sensibles a pequeñas variaciones en los datos de entrenamiento. Esto ayuda a **reducir el sobreajuste**.
* **Manejo de Multicolinealidad:** En presencia de multicolinealidad, OLS puede asignar grandes valores a los coeficientes de variables correlacionadas. Ridge Regression distribuye la influencia entre las variables correlacionadas de manera más uniforme y reduce la magnitud de estos coeficientes, lo que resulta en un modelo más robusto.
* **No realiza selección de características:** A diferencia de Lasso, Ridge Regression encoge los coeficientes, pero **rara vez los fuerza a ser exactamente cero**. Esto significa que todas las variables predictoras (o casi todas) seguirán en el modelo.

El valor óptimo de $\lambda$ se selecciona típicamente mediante técnicas de validación cruzada.

**Aprendizaje Global vs. Local:**

Ridge Regression es un modelo de **aprendizaje global**.

* **Aspecto Global:** Ridge Regression construye un **modelo lineal global** que se aplica a todo el conjunto de datos. Los coeficientes se estiman optimizando una función de costo que considera todos los puntos de datos simultáneamente. La penalización L2 se aplica a todos los coeficientes para controlar la complejidad y la estabilidad del modelo a nivel global. La ecuación de regresión resultante es una función única que se aplica de manera consistente a cualquier nueva observación, sin importar su ubicación específica en el espacio de características.

* **Estabilización Global:** Aunque la regularización L2 mejora la estabilidad de las estimaciones de los coeficientes y ayuda a manejar la multicolinealidad, lo hace como parte de una optimización global. No implica la creación de múltiples modelos locales o la adaptación a subregiones específicas de los datos. La Regresión Ridge busca una relación lineal subyacente que sea la mejor aproximación para el conjunto de datos completo, penalizando la complejidad para mejorar la generalización global.


```{r, echo = FALSE}
criterios <- c(
  "Tipo de modelo",
  "Variable respuesta",
  "Variables predictoras",
  "Relación entre variables",
  "Normalidad de residuos",
  "Independencia de errores",
  "Homoscedasticidad",
  "Sensible a outliers",
  "Multicolinealidad entre predictores",
  "Interpretabilidad",
  "Velocidad y eficiencia",
  "Validación cruzada",
  "No funciona bien si..."
)

aplica <- c(
  "✅ Supervisado (regresión)",
  "✅ Numérica continua",
  "✅ Numéricas (requiere estandarización)",
  "✅ Lineal (como OLS)",
  "⚠️ Supuesto deseable pero no estricto",
  "✅ Supuesto necesario",
  "✅ Supuesto necesario",
  "⚠️ Puede verse afectado, pero menos que OLS",
  "✅ Diseñado para mitigarla mediante penalización",
  "⚠️ Menos interpretable que OLS (coeficientes sesgados)",
  "✅ Eficiente incluso con muchas variables",
  "✅ Requiere validación para ajustar parámetro lambda",
  "❌ Si la relación no es lineal o hay muchas variables irrelevantes"
)

detalles <- c(
  "Extensión de la regresión lineal que agrega penalización L2 para reducir sobreajuste y manejar multicolinealidad.",
  "Se utiliza cuando se desea predecir una variable numérica continua.",
  "Las variables deben ser numéricas y estar estandarizadas para que la penalización tenga sentido.",
  "Asume relación lineal entre predictores y variable respuesta, como la regresión lineal.",
  "La normalidad es deseable para inferencia, pero no indispensable para predicción.",
  "Se espera independencia entre observaciones para que el modelo sea válido.",
  "Es importante que los errores tengan varianza constante para predicciones fiables.",
  "Reduce varianza, pero valores extremos aún pueden afectar los resultados.",
  "La penalización reduce varianza al achicar coeficientes, útil con predictores correlacionados.",
  "Coeficientes penalizados dificultan la interpretación directa, pero mejoran estabilidad.",
  "Rápido y adecuado para problemas con muchas variables; incluso p > n.",
  "Se usa validación cruzada para elegir el mejor valor de lambda (parámetro de regularización).",
  "No se recomienda cuando la relación entre variables es no lineal o se requiere interpretación clara."
)

tabla_ridge <- data.frame(Criterio = criterios, Aplica = aplica, Detalles = detalles)

tabla_ridge %>%
 gt() %>%
  tab_header(title = "Guía rápida para elegir ridge",
             subtitle = "Ridge Regression")  %>%
   tab_footnote(footnote = "Fuente: Elaboración propia") %>%
     tab_options(heading.title.font.size = 14, 
                 heading.subtitle.font.size = 12,
                 table.font.names = "Century Gothic",
                 table.font.size = 10,
                 data_row.padding = px(1)) %>%
      tab_style(style = list(cell_text(align = "left",
                                       weight = 'bold')),
                locations = list(cells_title(groups = c("title")))) %>%
       tab_style(style = list(cell_text(align = "left")),
                 locations = list(cells_title(groups = c("subtitle")))) %>%
        cols_width(starts_with("Detalles") ~ px(500),
                   everything() ~ px(200)) %>%
         as_raw_html() 
```



## Least Absolute Shrinkage and Selection Operator (LASSO)  {-}  

```{r, echo = FALSE,out.width='50%', fig.align='center'}
require(knitr)
knitr::include_graphics(paste0(here::here(), "/img/Regularization/LASSO.png"))
```



**LASSO (Least Absolute Shrinkage and Selection Operator)** es un método de **regresión lineal regularizada** que, al igual que Ridge Regression, se utiliza para mejorar la estimación de los coeficientes en modelos lineales y para abordar el **sobreajuste**, especialmente en escenarios con un gran número de variables predictoras o cuando algunas de ellas son irrelevantes. LASSO es particularmente famoso por su capacidad para realizar **selección automática de características**.

LASSO logra esto añadiendo un **término de penalización L1** a la función de costo de los mínimos cuadrados. La función de costo que minimiza LASSO es:

$$\text{RSS} + \lambda \sum_{j=1}^{p} |\beta_j|$$

Donde:
* $\text{RSS}$ es la suma de los errores cuadrados de los residuos.
* $\lambda$ (lambda) es un **parámetro de sintonización (hiperparámetro)** no negativo que controla la **fuerza de la penalización**.
* $\sum_{j=1}^{p} |\beta_j|$ es la **penalización L1**, que es la suma del valor absoluto de los coeficientes de regresión (excluyendo el intercepto).

**Efecto de la Penalización L1:**
* **Encogimiento de Coeficientes:** Similar a Ridge, la penalización L1 encoge los coeficientes hacia cero.
* **Selección de Características:** La característica distintiva de LASSO es que, debido a la naturaleza de la penalización L1 (la suma de los valores absolutos), **puede forzar los coeficientes de las variables menos importantes a ser exactamente cero**. Esto significa que LASSO no solo encoge los coeficientes, sino que también **realiza una selección automática de características**, eliminando efectivamente las variables irrelevantes del modelo. Esto resulta en modelos más simples y fáciles de interpretar.
* **Manejo de Multicolinealidad (con cuidado):** Aunque LASSO puede manejar la multicolinealidad, tiende a seleccionar arbitrariamente una de las variables correlacionadas y poner a cero las demás, lo que puede ser una desventaja en comparación con Ridge (que distribuye la influencia). Elastic Net surgió para abordar esto.

El valor óptimo de $\lambda$ se selecciona típicamente mediante técnicas de validación cruzada.


**Aprendizaje Global vs. Local:**

LASSO es un modelo de **aprendizaje global**.

* **Aspecto Global:** LASSO construye un **modelo lineal global** que se aplica a todo el conjunto de datos. Los coeficientes se estiman optimizando una función de costo que considera todos los puntos de datos simultáneamente. La penalización L1 se aplica a todos los coeficientes para controlar la complejidad y realizar la selección de características a nivel global. La ecuación de regresión final es una función única que se aplica de manera consistente a cualquier nueva observación, sin importar su ubicación en el espacio de características.

* **Selección Global de Características:** Aunque LASSO puede "localizar" qué variables son importantes al reducir sus coeficientes a cero, esto se hace como parte de un proceso de optimización global que evalúa la contribución de cada variable a la predicción general del modelo. No implica la creación de múltiples modelos locales o la adaptación a subregiones específicas de los datos. LASSO busca la relación lineal más parsimoniosa que mejor se ajuste al conjunto de datos completo.


```{r, echo = FALSE}
criterios <- c(
  "Tipo de modelo",
  "Variable respuesta",
  "Variables predictoras",
  "Relación entre variables",
  "Normalidad de residuos",
  "Independencia de errores",
  "Homoscedasticidad",
  "Sensible a outliers",
  "Multicolinealidad entre predictores",
  "Interpretabilidad",
  "Velocidad y eficiencia",
  "Validación cruzada",
  "No funciona bien si..."
)

aplica <- c(
  "✅ Supervisado (regresión)",
  "✅ Numérica continua",
  "✅ Numéricas (requiere estandarización)",
  "✅ Lineal (como OLS)",
  "⚠️ Deseable pero no estrictamente necesaria",
  "✅ Requiere independencia de errores",
  "✅ Requiere homoscedasticidad",
  "⚠️ Puede verse afectado por outliers extremos",
  "✅ Maneja multicolinealidad mediante regularización",
  "✅ Realiza selección de variables (coeficientes pueden ser 0)",
  "✅ Eficiente en alta dimensión; mejor que OLS",
  "✅ Validación cruzada necesaria para lambda",
  "❌ No es adecuado si la relación es no lineal o hay muchas variables correlacionadas con igual relevancia"
)

detalles <- c(
  "Modelo de regresión penalizada que agrega penalización L1, capaz de forzar coeficientes a cero (selección de variables).",
  "Se usa cuando se desea predecir una variable continua.",
  "Las variables predictoras deben estandarizarse para que la penalización sea justa entre coeficientes.",
  "Asume una relación lineal entre los predictores y la respuesta.",
  "La normalidad ayuda para inferencia, pero no es crítica para predicción.",
  "Los errores deben ser independientes para que las estimaciones sean válidas.",
  "Es deseable que la varianza de los errores sea constante a lo largo de los valores ajustados.",
  "Puede verse afectado por valores atípicos, aunque penaliza el modelo.",
  "Disminuye la varianza de los coeficientes y ayuda a estabilizar el modelo frente a multicolinealidad.",
  "Permite eliminar automáticamente variables irrelevantes, facilitando modelos más simples y explicables.",
  "Es computacionalmente eficiente, incluso cuando hay más variables que observaciones.",
  "Lambda (parámetro de penalización) se selecciona generalmente vía validación cruzada.",
  "Si hay muchas variables correlacionadas, LASSO tiende a seleccionar solo una de ellas, lo que puede ser inadecuado en algunos contextos."
)

tabla_lasso <- data.frame(Criterio = criterios, Aplica = aplica, Detalles = detalles)

tabla_lasso %>%
 gt() %>%
  tab_header(title = "Guía rápida para elegir LASSO",
             subtitle = "Least Absolute Shrinkage and Selection Operator (LASSO)")  %>%
   tab_footnote(footnote = "Fuente: Elaboración propia") %>%
     tab_options(heading.title.font.size = 14, 
                 heading.subtitle.font.size = 12,
                 table.font.names = "Century Gothic",
                 table.font.size = 10,
                 data_row.padding = px(1)) %>%
      tab_style(style = list(cell_text(align = "left",
                                       weight = 'bold')),
                locations = list(cells_title(groups = c("title")))) %>%
       tab_style(style = list(cell_text(align = "left")),
                 locations = list(cells_title(groups = c("subtitle")))) %>%
        cols_width(starts_with("Detalles") ~ px(500),
                   everything() ~ px(200)) %>%
         as_raw_html() 
```







