# 🧮 **7. Regularización** {-}  

**Ejemplos:** L1 (Lasso), L2 (Ridge), Elastic Net   
**Cuándo usarlo:**   

* Para evitar sobreajuste en modelos lineales o redes neuronales.
* Cuando tienes muchas variables (alta dimensionalidad).

**Ventajas:** Penaliza modelos complejos.   
**Limitaciones:** Puede eliminar variables útiles si se usa en exceso.

---

## Elastic Net  {-}  

```{r, echo = FALSE}
criterios <- c(
  "Tipo de modelo",
  "Variable respuesta",
  "Variables predictoras",
  "Relación entre variables",
  "Normalidad de residuos",
  "Independencia de errores",
  "Homoscedasticidad",
  "Sensible a outliers",
  "Multicolinealidad entre predictores",
  "Interpretabilidad",
  "Velocidad y eficiencia",
  "Validación cruzada",
  "No funciona bien si..."
)

aplica <- c(
  "✅ Supervisado (regresión)",
  "✅ Numérica continua",
  "✅ Numéricas (requiere estandarización)",
  "✅ Lineal (como OLS)",
  "⚠️ Deseable, pero no esencial",
  "✅ Supuesto importante",
  "✅ Requiere homoscedasticidad",
  "⚠️ Afectado por outliers (no tan robusto)",
  "✅ Ideal para multicolinealidad alta (mejor que LASSO)",
  "⚠️ Puede ser menos interpretable que LASSO si hay muchas variables seleccionadas",
  "✅ Rápido incluso con datos grandes",
  "✅ Requiere validar los hiperparámetros `lambda` y `alpha`",
  "❌ Relación no lineal, o pocos datos con muchas variables no relevantes"
)

detalles <- c(
  "Modelo de regresión penalizada que combina LASSO (L1) y Ridge (L2) en un solo modelo.",
  "Predice una variable continua a partir de variables independientes numéricas.",
  "Las variables deben estar estandarizadas para evitar que la penalización sesgue los coeficientes.",
  "Asume que la relación entre variables es lineal.",
  "La normalidad ayuda para inferencia, pero no es crítica para predicción.",
  "Errores deben ser independientes para que los coeficientes sean válidos.",
  "Varianza constante de los errores es un supuesto clave.",
  "Aunque regulariza, no es inmune a valores atípicos.",
  "Funciona bien cuando hay muchas variables correlacionadas entre sí.",
  "Mezcla selección de variables (L1) y regularización (L2), lo cual puede dificultar la interpretación directa.",
  "A pesar de usar dos penalizaciones, sigue siendo eficiente con librerías como `glmnet`.",
  "Validación cruzada se usa para seleccionar los mejores valores de `lambda` y `alpha`.",
  "Puede tener bajo rendimiento si no hay una relación lineal o si las variables relevantes no están presentes en el conjunto."
)

tabla_elastic_net <- data.frame(Criterio = criterios, Aplica = aplica, Detalles = detalles)

tabla_elastic_net %>%
 gt() %>%
  tab_header(title = "Guía rápida para elegir elastic net",
             subtitle = "Elastic Net")  %>%
   tab_footnote(footnote = "Fuente: Elaboración propia") %>%
     tab_options(heading.title.font.size = 14, 
                 heading.subtitle.font.size = 12,
                 table.font.names = "Century Gothic",
                 table.font.size = 10,
                 data_row.padding = px(1)) %>%
      tab_style(style = list(cell_text(align = "left",
                                       weight = 'bold')),
                locations = list(cells_title(groups = c("title")))) %>%
       tab_style(style = list(cell_text(align = "left")),
                 locations = list(cells_title(groups = c("subtitle")))) %>%
        cols_width(starts_with("Detalles") ~ px(500),
                   everything() ~ px(200)) %>%
         as_raw_html() 
```




## Ridge Regression  {-}   

```{r, echo = FALSE}
criterios <- c(
  "Tipo de modelo",
  "Variable respuesta",
  "Variables predictoras",
  "Relación entre variables",
  "Normalidad de residuos",
  "Independencia de errores",
  "Homoscedasticidad",
  "Sensible a outliers",
  "Multicolinealidad entre predictores",
  "Interpretabilidad",
  "Velocidad y eficiencia",
  "Validación cruzada",
  "No funciona bien si..."
)

aplica <- c(
  "✅ Supervisado (regresión)",
  "✅ Numérica continua",
  "✅ Numéricas (requiere estandarización)",
  "✅ Lineal (como OLS)",
  "⚠️ Supuesto deseable pero no estricto",
  "✅ Supuesto necesario",
  "✅ Supuesto necesario",
  "⚠️ Puede verse afectado, pero menos que OLS",
  "✅ Diseñado para mitigarla mediante penalización",
  "⚠️ Menos interpretable que OLS (coeficientes sesgados)",
  "✅ Eficiente incluso con muchas variables",
  "✅ Requiere validación para ajustar parámetro lambda",
  "❌ Si la relación no es lineal o hay muchas variables irrelevantes"
)

detalles <- c(
  "Extensión de la regresión lineal que agrega penalización L2 para reducir sobreajuste y manejar multicolinealidad.",
  "Se utiliza cuando se desea predecir una variable numérica continua.",
  "Las variables deben ser numéricas y estar estandarizadas para que la penalización tenga sentido.",
  "Asume relación lineal entre predictores y variable respuesta, como la regresión lineal.",
  "La normalidad es deseable para inferencia, pero no indispensable para predicción.",
  "Se espera independencia entre observaciones para que el modelo sea válido.",
  "Es importante que los errores tengan varianza constante para predicciones fiables.",
  "Reduce varianza, pero valores extremos aún pueden afectar los resultados.",
  "La penalización reduce varianza al achicar coeficientes, útil con predictores correlacionados.",
  "Coeficientes penalizados dificultan la interpretación directa, pero mejoran estabilidad.",
  "Rápido y adecuado para problemas con muchas variables; incluso p > n.",
  "Se usa validación cruzada para elegir el mejor valor de lambda (parámetro de regularización).",
  "No se recomienda cuando la relación entre variables es no lineal o se requiere interpretación clara."
)

tabla_ridge <- data.frame(Criterio = criterios, Aplica = aplica, Detalles = detalles)

tabla_ridge %>%
 gt() %>%
  tab_header(title = "Guía rápida para elegir ridge",
             subtitle = "Ridge Regression")  %>%
   tab_footnote(footnote = "Fuente: Elaboración propia") %>%
     tab_options(heading.title.font.size = 14, 
                 heading.subtitle.font.size = 12,
                 table.font.names = "Century Gothic",
                 table.font.size = 10,
                 data_row.padding = px(1)) %>%
      tab_style(style = list(cell_text(align = "left",
                                       weight = 'bold')),
                locations = list(cells_title(groups = c("title")))) %>%
       tab_style(style = list(cell_text(align = "left")),
                 locations = list(cells_title(groups = c("subtitle")))) %>%
        cols_width(starts_with("Detalles") ~ px(500),
                   everything() ~ px(200)) %>%
         as_raw_html() 
```



## Least Absolute Shrinkage and Selection Operator (LASSO)  {-}  

```{r, echo = FALSE}
criterios <- c(
  "Tipo de modelo",
  "Variable respuesta",
  "Variables predictoras",
  "Relación entre variables",
  "Normalidad de residuos",
  "Independencia de errores",
  "Homoscedasticidad",
  "Sensible a outliers",
  "Multicolinealidad entre predictores",
  "Interpretabilidad",
  "Velocidad y eficiencia",
  "Validación cruzada",
  "No funciona bien si..."
)

aplica <- c(
  "✅ Supervisado (regresión)",
  "✅ Numérica continua",
  "✅ Numéricas (requiere estandarización)",
  "✅ Lineal (como OLS)",
  "⚠️ Deseable pero no estrictamente necesaria",
  "✅ Requiere independencia de errores",
  "✅ Requiere homoscedasticidad",
  "⚠️ Puede verse afectado por outliers extremos",
  "✅ Maneja multicolinealidad mediante regularización",
  "✅ Realiza selección de variables (coeficientes pueden ser 0)",
  "✅ Eficiente en alta dimensión; mejor que OLS",
  "✅ Validación cruzada necesaria para lambda",
  "❌ No es adecuado si la relación es no lineal o hay muchas variables correlacionadas con igual relevancia"
)

detalles <- c(
  "Modelo de regresión penalizada que agrega penalización L1, capaz de forzar coeficientes a cero (selección de variables).",
  "Se usa cuando se desea predecir una variable continua.",
  "Las variables predictoras deben estandarizarse para que la penalización sea justa entre coeficientes.",
  "Asume una relación lineal entre los predictores y la respuesta.",
  "La normalidad ayuda para inferencia, pero no es crítica para predicción.",
  "Los errores deben ser independientes para que las estimaciones sean válidas.",
  "Es deseable que la varianza de los errores sea constante a lo largo de los valores ajustados.",
  "Puede verse afectado por valores atípicos, aunque penaliza el modelo.",
  "Disminuye la varianza de los coeficientes y ayuda a estabilizar el modelo frente a multicolinealidad.",
  "Permite eliminar automáticamente variables irrelevantes, facilitando modelos más simples y explicables.",
  "Es computacionalmente eficiente, incluso cuando hay más variables que observaciones.",
  "Lambda (parámetro de penalización) se selecciona generalmente vía validación cruzada.",
  "Si hay muchas variables correlacionadas, LASSO tiende a seleccionar solo una de ellas, lo que puede ser inadecuado en algunos contextos."
)

tabla_lasso <- data.frame(Criterio = criterios, Aplica = aplica, Detalles = detalles)

tabla_lasso %>%
 gt() %>%
  tab_header(title = "Guía rápida para elegir LASSO",
             subtitle = "Least Absolute Shrinkage and Selection Operator (LASSO)")  %>%
   tab_footnote(footnote = "Fuente: Elaboración propia") %>%
     tab_options(heading.title.font.size = 14, 
                 heading.subtitle.font.size = 12,
                 table.font.names = "Century Gothic",
                 table.font.size = 10,
                 data_row.padding = px(1)) %>%
      tab_style(style = list(cell_text(align = "left",
                                       weight = 'bold')),
                locations = list(cells_title(groups = c("title")))) %>%
       tab_style(style = list(cell_text(align = "left")),
                 locations = list(cells_title(groups = c("subtitle")))) %>%
        cols_width(starts_with("Detalles") ~ px(500),
                   everything() ~ px(200)) %>%
         as_raw_html() 
```





## Least Angle Regression (LARS)  {-}   

```{r, echo = FALSE}
criterios <- c(
  "Tipo de modelo",
  "Variable respuesta",
  "Variables predictoras",
  "Relación entre variables",
  "Normalidad de residuos",
  "Independencia de errores",
  "Homoscedasticidad",
  "Sensible a outliers",
  "Multicolinealidad entre predictores",
  "Interpretabilidad",
  "Velocidad y eficiencia",
  "Validación cruzada",
  "No funciona bien si..."
)

aplica <- c(
  "✅ Supervisado (regresión)",
  "✅ Numérica continua",
  "✅ Numéricas (requiere estandarización)",
  "✅ Lineal",
  "⚠️ Deseable para inferencia clásica",
  "✅ Necesaria",
  "✅ Supuesto importante",
  "⚠️ Afectado por valores extremos",
  "✅ Maneja bien multicolinealidad como LASSO",
  "✅ Muy interpretable (secuencia de modelos anidados)",
  "✅ Muy eficiente, especialmente con muchas variables",
  "✅ Útil para elegir número de variables con validación cruzada",
  "❌ Datos ruidosos o no lineales; ❌ si hay muchas interacciones no capturadas"
)

detalles <- c(
  "Algoritmo de regresión eficiente que selecciona variables secuencialmente como alternativa a LASSO.",
  "Busca predecir una variable continua usando múltiples predictores.",
  "Usa variables numéricas estandarizadas; es sensible a escala.",
  "Asume relación lineal entre predictores y respuesta.",
  "No exige normalidad para predicción, pero sí para inferencia estadística.",
  "Errores deben ser independientes entre sí.",
  "Supone varianza constante de los errores.",
  "Puede verse afectado si hay valores extremos en las variables.",
  "Muy útil cuando los predictores están correlacionados; elige uno a la vez.",
  "Produce una ruta de modelos fácilmente interpretable con selección progresiva.",
  "Más rápido que LASSO al generar trayectorias de coeficientes.",
  "Puede aplicarse validación cruzada para seleccionar el mejor modelo en la secuencia.",
  "No captura relaciones no lineales o interacciones sin modificación previa del modelo."
)

tabla_lars <- data.frame(Criterio = criterios, Aplica = aplica, Detalles = detalles)

tabla_lars %>%
 gt() %>%
  tab_header(title = "Guía rápida para elegir LARS",
             subtitle = "Least Angle Regression (LARS)")  %>%
   tab_footnote(footnote = "Fuente: Elaboración propia") %>%
     tab_options(heading.title.font.size = 14, 
                 heading.subtitle.font.size = 12,
                 table.font.names = "Century Gothic",
                 table.font.size = 10,
                 data_row.padding = px(1)) %>%
      tab_style(style = list(cell_text(align = "left",
                                       weight = 'bold')),
                locations = list(cells_title(groups = c("title")))) %>%
       tab_style(style = list(cell_text(align = "left")),
                 locations = list(cells_title(groups = c("subtitle")))) %>%
        cols_width(starts_with("Detalles") ~ px(500),
                   everything() ~ px(200)) %>%
         as_raw_html() 
```


