# 🔍 8. Modelos Basados en Instancias {-}  

**Ejemplos:** K-Nearest Neighbors (KNN).  
**Uso:** Son ideales cuando tienes una **cantidad limitada de datos** y esperas que los patrones relevantes se encuentren en la **similitud local** entre casos. Se utilizan mucho cuando la **similitud directa** entre las observaciones es un factor clave.   
**Ventajas:** Su implementación es **simple** y son bastante **eficaces** en problemas con pocas dimensiones.   
**Limitaciones:** **Escalan mal** con grandes volúmenes de datos debido a que necesitan almacenar y comparar cada instancia. Además, son **sensibles al ruido** en los datos.   

---

## Case-Based Reasoning (CBR) {-}

```{r, echo = FALSE,out.width='50%', fig.align='center'}
require(knitr)
knitr::include_graphics(paste0(here::here(), "/img/Intance-Based/CBR.png"))
```

```{r, echo = FALSE}
library(gt)

criterios_cbr <- c(
  "Tipo de modelo",
  "Variable respuesta",
  "Variables predictoras",
  "Relación entre variables",
  "Normalidad de residuos",
  "Independencia de errores",
  "Homoscedasticidad",
  "Sensible a outliers",
  "Multicolinealidad entre predictores",
  "Interpretabilidad",
  "Velocidad y eficiencia",
  "Validación cruzada",
  "No funciona bien si..."
)

aplica_cbr <- c(
  "✅ Supervisado / Semi-supervisado",
  "✅ Numérica o Categórica",
  "✅ Mixtas (numéricas, categóricas, textuales, etc.)",
  "✅ Compleja (analogías, no lineal)",
  "❌ No es requisito",
  "❌ No aplica directamente",
  "❌ No es requisito",
  "⚠️ Sí (un caso atípico puede generar una mala coincidencia)",
  "✅ Maneja bien (si la similitud es robusta)",
  "✅ Muy alta (se explica a partir de casos reales)",
  "⚠️ Moderada a Baja (búsqueda intensiva en grandes bases de casos)",
  "✅ Compatible y muy útil",
  "❌ Poca diversidad de casos o alta dimensionalidad"
)

detalles_cbr <- c(
  "Paradigma de resolución de problemas que se basa en la experiencia. Resuelve nuevos problemas adaptando soluciones a problemas similares resueltos en el pasado (casos). Es un ciclo de recuperar, reusar, revisar y retener.",
  "La 'variable respuesta' es la solución o resultado del caso. Puede ser un valor numérico (ej., precio de venta), una categoría (ej., diagnóstico), o una acción compleja (ej., plan de tratamiento).",
  "Las 'variables predictoras' son las características que describen el problema o el contexto del caso. Pueden ser de tipos muy diversos, incluyendo descripciones textuales, valores numéricos, categorías, etc.",
  "La relación entre las características del problema y la solución es inherentemente compleja y no lineal. Se basa en la noción de 'similitud' o 'analogía' entre el nuevo problema y los casos almacenados.",
  "No hace suposiciones estadísticas sobre la normalidad de los residuos, ya que no es un modelo paramétrico basado en regresión.",
  "El concepto de independencia de errores no aplica directamente. La efectividad se basa en la calidad de la base de casos y la capacidad de encontrar casos relevantes. La 'independencia' se refiere más a que cada caso es una instancia separada de experiencia.",
  "No asume homoscedasticidad. La solución se deriva del caso más similar, no de un promedio ponderado que dependa de varianzas.",
  "Sí, CBR puede ser sensible a outliers si un caso atípico se considera erróneamente muy similar a un nuevo problema. Sin embargo, si los outliers se identifican y gestionan adecuadamente en la base de casos, o si la métrica de similitud es robusta, la sensibilidad puede mitigarse.",
  "CBR puede manejar la multicolinealidad de manera natural si la función de similitud es capaz de ponderar las características de forma inteligente o si las características redundantes no afectan la identificación de casos realmente similares. No es tan susceptible como los modelos lineales.",
  "La interpretabilidad es una de sus mayores fortalezas. La solución se proporciona junto con los casos pasados más similares, lo que permite al usuario entender 'por qué' se llegó a esa solución. Es un modelo transparente.",
  "La velocidad y eficiencia pueden variar significativamente. La fase de 'recuperación' (buscar el caso más similar) puede ser computacionalmente intensiva para bases de casos muy grandes o de alta dimensionalidad. Las técnicas de indexación son cruciales para la escalabilidad.",
  "Es compatible y muy útil. Se puede evaluar la precisión de la solución predicha. La validación cruzada puede ayudar a determinar la robustez del sistema y la efectividad de las funciones de similitud y adaptación.",
  "No funciona bien si: 1) la base de casos es demasiado pequeña o no es representativa del dominio del problema, 2) no hay suficientes casos similares al nuevo problema, 3) la dimensionalidad de las características es extremadamente alta y dificulta el cálculo de similitudes, o 4) la definición de 'similitud' es ambigua o difícil de cuantificar."
)

tabla_cbr <- data.frame(Criterio = criterios_cbr, Aplica = aplica_cbr, Detalles = detalles_cbr)

tabla_cbr %>%
  gt() %>%
  tab_header(
    title = "Guía rápida para elegir Case-Based Reasoning (CBR)",
    subtitle = "Razonamiento a partir de la Experiencia Pasada"
  ) %>%
  tab_footnote(footnote = "Fuente: Elaboración propia") %>%
  tab_options(
    heading.title.font.size = 14,
    heading.subtitle.font.size = 12,
    table.font.names = "Century Gothic",
    table.font.size = 10,
    data_row.padding = px(1)
  ) %>%
  tab_style(
    style = list(cell_text(align = "left", weight = 'bold')),
    locations = list(cells_title(groups = c("title")))
  ) %>%
  tab_style(
    style = list(cell_text(align = "left")),
    locations = list(cells_title(groups = c("subtitle")))
  ) %>%
  cols_width(
    starts_with("Detalles") ~ px(500),
    everything() ~ px(200)
  ) %>%
  as_raw_html()
```



## k - Nearest Neighbour (kNN)  {-}    

```{r, echo = FALSE,out.width='50%', fig.align='center'}
require(knitr)
knitr::include_graphics(paste0(here::here(), "/img/Intance-Based/kNN.png"))
```


**k-Nearest Neighbour (kNN)** es un algoritmo de **Machine Learning no paramétrico** que se utiliza tanto para tareas de **clasificación** como de **regresión**. Es considerado uno de los algoritmos más simples y se basa en la idea de que los puntos de datos que están cerca entre sí en el espacio de características suelen tener propiedades similares. No es un algoritmo que "aprende" un modelo explícito durante la fase de entrenamiento, sino que es un **algoritmo perezoso (lazy learner)**.

**Funcionamiento de kNN:**

1.  **Entrenamiento:** En la fase de entrenamiento, kNN simplemente **almacena todo el conjunto de datos de entrenamiento**. No hay un proceso de "aprendizaje" de parámetros o construcción de un modelo, como en la regresión lineal o las redes neuronales.
2.  **Predicción (para una nueva instancia):**
    * **Identificar Vecinos:** Para clasificar o predecir el valor de una nueva instancia, kNN calcula la **distancia** entre esta nueva instancia y *todas* las instancias en el conjunto de entrenamiento. La métrica de distancia más común es la **distancia euclidiana**, pero se pueden usar otras (Manhattan, Minkowski, etc.).
    * **Seleccionar 'k' Vecinos Más Cercanos:** Se identifican los 'k' puntos de datos del entrenamiento que son más cercanos a la nueva instancia. El valor de 'k' es un **hiperparámetro** que debe ser seleccionado por el usuario.
    * **Clasificación:** Para tareas de clasificación, la nueva instancia se asigna a la clase que es la **mayoría entre sus 'k' vecinos más cercanos** (votación mayoritaria).
    * **Regresión:** Para tareas de regresión, el valor predicho para la nueva instancia es el **promedio (o mediana) de los valores de la variable de respuesta de sus 'k' vecinos más cercanos**.

La elección del valor de 'k' es crucial: un 'k' pequeño puede hacer el modelo sensible al ruido (sobreajuste), mientras que un 'k' grande puede suavizar demasiado la predicción (subajuste) y las fronteras de decisión.

**Aprendizaje Global vs. Local:**

k-Nearest Neighbour (kNN) es el ejemplo por excelencia de un modelo de **aprendizaje puramente local**.

* **Aspecto Local:** La predicción para una nueva instancia depende **exclusivamente de los 'k' puntos de datos más cercanos a ella en el espacio de características**. No se construye un modelo global que abarque todo el conjunto de datos. En cambio, para cada nueva consulta, el algoritmo "re-calcula" el vecindario relevante y realiza una predicción basada solo en la información de esa pequeña región local. Esto significa que la frontera de decisión (en clasificación) o la función de regresión (en regresión) se ajusta localmente a las características del vecindario del punto de consulta. Si los datos no se distribuyen linealmente y tienen estructuras complejas con patrones que varían en diferentes regiones, kNN es muy efectivo porque puede adaptarse a estas variaciones locales al funcionar como una **"regresión (o clasificación) ponderada localmente"**.

* **Sin Modelo Explícito Global:** Debido a su naturaleza de "aprendizaje perezoso", kNN no genera una función matemática explícita o un conjunto de coeficientes que describan la relación global entre las variables. Todo el conocimiento del modelo está implícito en la base de datos de entrenamiento.


```{r, echo = FALSE}
criterios <- c(
  "Tipo de modelo",
  "Variable respuesta",
  "Variables predictoras",
  "Relación entre variables",
  "Normalidad de residuos",
  "Independencia de errores",
  "Homoscedasticidad",
  "Sensible a outliers",
  "Multicolinealidad entre predictores",
  "Interpretabilidad",
  "Velocidad y eficiencia",
  "Validación cruzada",
  "No funciona bien si..."
)

aplica <- c(
  "✅ Supervisado (clasificación y regresión)",
  "✅ Numérica (regresión) o categórica (clasificación)",
  "✅ Numéricas (preferible), aunque puede adaptarse para categóricas",
  "❌ No asume ninguna forma funcional",
  "❌ No aplica",
  "❌ No aplica",
  "❌ No aplica",
  "⚠️ Muy sensible a valores atípicos",
  "⚠️ Problemas si hay predictores muy correlacionados",
  "⚠️ Difícil de interpretar (modelo basado en instancias)",
  "❌ Lento con grandes volúmenes (requiere calcular distancias)",
  "✅ Crucial para elegir el mejor valor de *k*",
  "❌ No escala bien con datos grandes o con ruido"
)

detalles <- c(
  "Modelo no paramétrico que predice en función de la cercanía a ejemplos del conjunto de entrenamiento.",
  "Se usa tanto para clasificación como para regresión según el tipo de variable objetivo.",
  "Las variables deben estar en la misma escala; se recomienda estandarizar.",
  "No asume una relación específica entre variables; se basa en similitud.",
  "No se ajusta una función, por lo tanto no hay residuos como tal.",
  "No se estiman errores independientes, ya que no hay función de error explícita.",
  "No hay regresión residual, por lo tanto este supuesto no aplica.",
  "Outliers pueden alterar los vecinos más cercanos y afectar la predicción.",
  "No requiere modelo explícito, pero predictores correlacionados pueden afectar el peso relativo en la distancia.",
  "Predicción se basa en instancias cercanas, difícil de resumir en una fórmula.",
  "Requiere calcular distancia para cada predicción → lento con grandes bases.",
  "Se suele usar validación cruzada para encontrar el número óptimo de vecinos (*k*).",
  "Alta dimensión, ruido o escalas distintas entre variables afectan el rendimiento del modelo."
)

tabla_knn <- data.frame(Criterio = criterios, Aplica = aplica, Detalles = detalles)

tabla_knn %>%
 gt() %>%
  tab_header(title = "Guía rápida para elegir kNN",
             subtitle = "k - Nearest Neighbour (kNN)")  %>%
   tab_footnote(footnote = "Fuente: Elaboración propia") %>%
     tab_options(heading.title.font.size = 14, 
                 heading.subtitle.font.size = 12,
                 table.font.names = "Century Gothic",
                 table.font.size = 10,
                 data_row.padding = px(1)) %>%
      tab_style(style = list(cell_text(align = "left",
                                       weight = 'bold')),
                locations = list(cells_title(groups = c("title")))) %>%
       tab_style(style = list(cell_text(align = "left")),
                 locations = list(cells_title(groups = c("subtitle")))) %>%
        cols_width(starts_with("Detalles") ~ px(500),
                   everything() ~ px(200)) %>%
         as_raw_html() 
```

## Kernel Regression / Nadaraya-Watson Estimator   

```{r, echo = FALSE,out.width='50%', fig.align='center'}
require(knitr)
knitr::include_graphics(paste0(here::here(), "/img/Intance-Based/Kernel Regression.png"))
```

```{r}
library(gt)

criterios_kernel_reg <- c(
  "Tipo de modelo",
  "Variable respuesta",
  "Variables predictoras",
  "Relación entre variables",
  "Normalidad de residuos",
  "Independencia de errores",
  "Homoscedasticidad",
  "Sensible a outliers",
  "Multicolinealidad entre predictores",
  "Interpretabilidad",
  "Velocidad y eficiencia",
  "Validación cruzada",
  "No funciona bien si..."
)

aplica_kernel_reg <- c(
  "✅ Supervisado",
  "✅ Numérica continua",
  "✅ Numéricas",
  "✅ Muy compleja (altamente no lineal)",
  "❌ No es requisito",
  "✅ Necesaria",
  "❌ No es requisito (pero puede ser modelada)",
  "⚠️ Sí (muy)",
  "✅ Maneja bien (si la distancia es apropiada)",
  "⚠️ Baja (no hay coeficientes fijos)",
  "⚠️ Baja a Moderada (costo computacional alto para N grande)",
  "✅ Compatible y esencial",
  "❌ Dimensionalidad muy alta, ruido excesivo, datos escasos"
)

detalles_kernel_reg <- c(
  "Método de regresión no paramétrico que estima el valor de la variable respuesta en un punto basándose en un promedio ponderado de las variables respuesta de los puntos vecinos en el conjunto de entrenamiento. La ponderación se determina por una función de kernel y un parámetro de ancho de banda.",
  "La variable dependiente debe ser numérica y continua.",
  "Las variables predictoras deben ser numéricas para calcular distancias. Es crucial pre-procesar y escalar los datos adecuadamente.",
  "Es capaz de capturar relaciones altamente complejas y no lineales entre las variables, adaptándose localmente a la forma de los datos sin asumir una forma funcional predefinida.",
  "No hace suposiciones sobre la normalidad de los residuos ni la distribución subyacente de los datos, ya que es un método no paramétrico.",
  "Asume que los errores asociados a las observaciones son independientes entre sí.",
  "No asume homoscedasticidad. Puede modelar cómo la varianza de la respuesta cambia en diferentes regiones del espacio de las características, ya que la estimación es local.",
  "Sí, la Regresión Kernel es muy sensible a los outliers. Un outlier puede tener una influencia desproporcionada en la estimación de su vecindario local, especialmente si el ancho de banda es pequeño. La presencia de ruido también puede degradar el rendimiento.",
  "Maneja bien la multicolinealidad, ya que su enfoque se basa en las distancias entre puntos y en la ponderación de vecinos, no en la inversión de matrices que se ve afectada por la colinealidad.",
  "La interpretabilidad es baja en el sentido tradicional. No produce coeficientes fijos o una ecuación explícita. La 'explicación' se basa en qué vecinos contribuyeron a la predicción, pero no es una relación simple y global.",
  "La velocidad y eficiencia pueden ser un problema para datasets grandes. Para hacer una predicción para un nuevo punto, se necesita calcular la distancia a *todos* los puntos de entrenamiento, lo que resulta en una complejidad computacional de O(N) por predicción, donde N es el número de muestras. El ajuste del ancho de banda también es costoso.",
  "Es compatible y **esencial** para la Regresión Kernel. Permite seleccionar el ancho de banda óptimo del kernel, que es un hiperparámetro crítico que controla el equilibrio entre el sesgo y la varianza del modelo.",
  "No funciona bien si: 1) la **dimensionalidad de las características es muy alta** (sufre la 'maldición de la dimensionalidad', donde los datos se vuelven escasos en espacios de alta dimensión, haciendo que los 'vecinos' sean menos representativos), 2) los datos son **muy ruidosos**, o 3) el **dataset es muy pequeño** para capturar patrones locales significativos o **muy grande** para ser computacionalmente eficiente."
)

tabla_kernel_reg <- data.frame(Criterio = criterios_kernel_reg, Aplica = aplica_kernel_reg, Detalles = detalles_kernel_reg)

tabla_kernel_reg %>%
  gt() %>%
  tab_header(
    title = "Guía rápida para elegir Kernel Regression",
    subtitle = "Regresión no Paramétrica Basada en la Proximidad Local"
  ) %>%
  tab_footnote(footnote = "Fuente: Elaboración propia") %>%
  tab_options(
    heading.title.font.size = 14,
    heading.subtitle.font.size = 12,
    table.font.names = "Century Gothic",
    table.font.size = 10,
    data_row.padding = px(1)
  ) %>%
  tab_style(
    style = list(cell_text(align = "left", weight = 'bold')),
    locations = list(cells_title(groups = c("title")))
  ) %>%
  tab_style(
    style = list(cell_text(align = "left")),
    locations = list(cells_title(groups = c("subtitle")))
  ) %>%
  cols_width(
    starts_with("Detalles") ~ px(500),
    everything() ~ px(200)
  ) %>%
  as_raw_html()
```


## Learning Vector Quantization (LVQ)  {-} 

```{r, echo = FALSE,out.width='50%', fig.align='center'}
require(knitr)
knitr::include_graphics(paste0(here::here(), "/img/Intance-Based/LVQ.png"))
```

**Learning Vector Quantization (LVQ)** es un algoritmo de **clasificación supervisada basado en prototipos**, desarrollado por Teuvo Kohonen. Puede ser visto como un tipo de **red neuronal artificial** que utiliza un enfoque de "ganador se lleva todo" (winner-take-all) para aprender a clasificar datos. LVQ es una alternativa al algoritmo k-Nearest Neighbour (kNN) que busca reducir la cantidad de información necesaria para almacenar los datos de entrenamiento, aprendiendo un conjunto más pequeño de **prototipos** que representan las clases.

La idea central de LVQ es la siguiente:

1.  **Representación por Prototipos:** En lugar de memorizar todos los puntos de datos de entrenamiento (como kNN), LVQ aprende un conjunto de **vectores prototipo (o "codebook vectors")**. Cada prototipo está asociado a una clase específica y representa una "región" en el espacio de características que pertenece a esa clase.
2.  **Proceso de Aprendizaje (Entrenamiento Supervisado):**
    * Se inicializan los prototipos (a menudo aleatoriamente o con puntos de datos de entrenamiento).
    * Para cada instancia de entrenamiento:
        * Se encuentra el prototipo más cercano (el "ganador") a esa instancia utilizando una métrica de distancia (comúnmente la distancia euclidiana).
        * Se ajusta la posición de este prototipo ganador:
            * Si el prototipo ganador tiene la **misma clase** que la instancia de entrenamiento, el prototipo se **mueve ligeramente más cerca** de la instancia (recompensa).
            * Si el prototipo ganador tiene una **clase diferente** a la instancia de entrenamiento, el prototipo se **mueve ligeramente más lejos** de la instancia (penalización).
    * Este proceso iterativo continúa hasta que los prototipos convergen o se alcanza un número máximo de épocas. Las diferentes variantes de LVQ (LVQ1, LVQ2.1, LVQ3) tienen reglas de actualización ligeramente distintas.
3.  **Clasificación (Predicción):** Para clasificar una nueva instancia, simplemente se encuentra el prototipo más cercano a esa instancia en el espacio de características. La nueva instancia se asigna a la clase asociada con ese prototipo más cercano. Es similar a un clasificador 1-NN que opera sobre los prototipos aprendidos.

LVQ es valorado por la interpretabilidad de sus prototipos (ya que son puntos en el espacio de características que representan una clase) y por su eficiencia una vez que los prototipos han sido aprendidos, ya que la predicción es mucho más rápida que kNN en grandes conjuntos de datos.


**Aprendizaje Global vs. Local:**

Learning Vector Quantization (LVQ) es un modelo que exhibe características de **aprendizaje tanto global como local**.

* **Aspecto Local:** El corazón del aprendizaje en LVQ es la **adaptación local de los prototipos**. En cada paso de entrenamiento, solo el prototipo más cercano (o los dos prototipos más cercanos en algunas variantes como LVQ2.1 y LVQ3) a una instancia de entrenamiento se ajusta. Esto significa que las reglas de aprendizaje operan en un **vecindario localizado** alrededor de la instancia de entrada. Los prototipos se mueven en el espacio de características para delimitar mejor las fronteras de clase, lo que refleja la estructura local de los datos. De esta manera, LVQ puede modelar **relaciones no lineales** y estructuras de clase complejas al ajustar las posiciones de estos "representantes" locales de las clases.

* **Aspecto Global:** Aunque el ajuste es local, el conjunto de todos los prototipos de LVQ, una vez entrenados, forma una **representación global del espacio de características** que se utiliza para la clasificación. Estos prototipos definen un mapa de clasificación en todo el espacio de entrada, donde cada región (celda de Voronoi) se asocia con una clase. Por lo tanto, el modelo final, que es la colección de prototipos, se aplica de manera global para clasificar cualquier nueva observación. El proceso de optimización para encontrar las posiciones de los prototipos, aunque iterativo y basado en actualizaciones locales, busca una configuración global óptima que minimice el error de clasificación en todo el conjunto de entrenamiento.


```{r, echo = FALSE}
criterios <- c(
  "Tipo de modelo",
  "Variable respuesta",
  "Variables predictoras",
  "Relación entre variables",
  "Normalidad de residuos",
  "Independencia de errores",
  "Homoscedasticidad",
  "Sensible a outliers",
  "Multicolinealidad entre predictores",
  "Interpretabilidad",
  "Velocidad y eficiencia",
  "Validación cruzada",
  "No funciona bien si..."
)

aplica <- c(
  "✅ Supervisado (clasificación)",
  "✅ Categórica",
  "✅ Numéricas (requiere cálculo de distancias)",
  "❌ No asume relación funcional directa",
  "❌ No aplica (modelo de clasificación, no regresión)",
  "❌ No aplica",
  "❌ No aplica",
  "⚠️ Sensible a valores extremos (afectan los prototipos)",
  "⚠️ Variables correlacionadas pueden distorsionar distancias",
  "⚠️ Intermedio: prototipos ayudan pero no son tan interpretables como reglas",
  "✅ Rápido después del entrenamiento (dependiendo del número de prototipos)",
  "✅ Útil para ajustar número y posición de prototipos",
  "❌ Problemas si los datos no están bien escalados o si hay clases muy desbalanceadas"
)

detalles <- c(
  "Técnica supervisada basada en instancias que usa prototipos para representar clases.",
  "Se usa para tareas de clasificación en donde las clases están etiquetadas.",
  "Requiere variables numéricas porque se basa en distancias euclidianas para asignación de clases.",
  "No asume una relación funcional, simplemente asigna una clase basada en el prototipo más cercano.",
  "No se generan residuos, por tanto la normalidad no se evalúa.",
  "No hay error estructurado como en modelos de regresión, por lo tanto este supuesto no aplica.",
  "No se evalúa la varianza de errores ya que no es un modelo de regresión.",
  "Outliers pueden alterar la posición de los prototipos y generar errores de clasificación.",
  "Variables altamente correlacionadas pueden sesgar las distancias, lo que afecta la clasificación.",
  "Aunque los prototipos pueden ofrecer intuición sobre la clase, no son completamente transparentes.",
  "Después del ajuste de los prototipos, la clasificación es eficiente.",
  "Es común usar validación cruzada para seleccionar el número y la distribución de los prototipos.",
  "No es adecuado si las variables están en escalas distintas o si no hay separación clara entre clases."
)

tabla_lvq <- data.frame(Criterio = criterios, Aplica = aplica, Detalles = detalles)

tabla_lvq %>%
 gt() %>%
  tab_header(title = "Guía rápida para elegir LVQ",
             subtitle = "Learning Vector Quantization (LVQ)")  %>%
   tab_footnote(footnote = "Fuente: Elaboración propia") %>%
     tab_options(heading.title.font.size = 14, 
                 heading.subtitle.font.size = 12,
                 table.font.names = "Century Gothic",
                 table.font.size = 10,
                 data_row.padding = px(1)) %>%
      tab_style(style = list(cell_text(align = "left",
                                       weight = 'bold')),
                locations = list(cells_title(groups = c("title")))) %>%
       tab_style(style = list(cell_text(align = "left")),
                 locations = list(cells_title(groups = c("subtitle")))) %>%
        cols_width(starts_with("Detalles") ~ px(500),
                   everything() ~ px(200)) %>%
         as_raw_html() 
```



## Locally Weighted Learning (LWL)  {-}   

```{r, echo = FALSE,out.width='50%', fig.align='center'}
require(knitr)
knitr::include_graphics(paste0(here::here(), "/img/Intance-Based/LWL.png"))
```

**Locally Weighted Learning (LWL)** es una clase de algoritmos de **aprendizaje supervisado no paramétrico** que se distingue por su enfoque en la **construcción de modelos locales** para cada nueva instancia de consulta, en lugar de aprender un único modelo global para todo el conjunto de datos. Es un tipo de **"aprendizaje perezoso" (lazy learning)**, lo que significa que la mayor parte del "trabajo" (cálculos) se realiza en el momento de la predicción, no durante una fase de entrenamiento explícita.

La idea central de LWL es que, para predecir la salida de una nueva instancia de consulta, se construye un modelo simple (a menudo lineal o polinómico) utilizando solo las **instancias de entrenamiento que son "cercanas"** a la instancia de consulta. Además, a las instancias de entrenamiento más cercanas se les asigna un **peso mayor** en la construcción de este modelo local.

El proceso de LWL (especialmente para regresión, conocida como **Regresión Lineal Ponderada Localmente - LWLR** o LOESS/LOWESS) implica:

1.  **Sin Fase de Entrenamiento explícita:** El algoritmo simplemente almacena todo el conjunto de datos de entrenamiento.
2.  **Para cada Instancia de Consulta (Predicción):**
    * **Cálculo de Distancias:** Se calcula la distancia entre la instancia de consulta y todas las instancias de entrenamiento.
    * **Asignación de Pesos:** Se aplica una **función de kernel (función de ponderación)** a estas distancias para asignar un peso a cada instancia de entrenamiento. Las instancias más cercanas a la consulta reciben un peso mayor, y los pesos disminuyen a medida que la distancia aumenta. Un hiperparámetro llamado **ancho de banda (bandwidth)** controla qué tan rápido disminuyen los pesos con la distancia (determina el "tamaño del vecindario" influyente).
    * **Construcción del Modelo Local:** Se ajusta un modelo simple (ej., una regresión lineal) a las instancias de entrenamiento, pero esta vez, cada instancia se pondera según el peso calculado. Esto es, se minimiza una suma de errores cuadrados ponderada.
    * **Predicción:** El valor predicho para la instancia de consulta se obtiene utilizando este modelo local recién construido. El modelo local se descarta después de hacer la predicción para esa instancia.

LWL es muy efectivo para modelar relaciones **no lineales y complejas** en los datos porque puede adaptar la forma de la función de predicción a las variaciones locales. Es una generalización de k-Nearest Neighbors (kNN) donde en lugar de solo promediar o votar, se ajusta un modelo ponderado.


**Aprendizaje Global vs. Local:**

Locally Weighted Learning (LWL) es el epítome del **aprendizaje puramente local**.

* **Aspecto Local:** LWL es intrínsecamente local en su funcionamiento. Para **cada nueva predicción**, se construye un **modelo específico y único** que solo es válido en el **vecindario local** de la instancia de consulta. Los pesos asignados a las instancias de entrenamiento enfatizan las que están más cerca del punto de consulta, lo que significa que el modelo se "adapta" a la estructura de los datos en esa región particular del espacio de características. Esto le permite manejar eficientemente relaciones no lineales y heterogéneas, ya que la relación puede ser diferente en distintas partes del dominio de los datos.

* **Sin Modelo Explícito Global:** No hay un conjunto fijo de parámetros o una función matemática única que describa la relación entre las entradas y las salidas para todo el conjunto de datos. En cambio, el "modelo" se genera dinámicamente para cada punto de consulta, utilizando solo la información relevante de su vecindario. La complejidad computacional de LWL aumenta con el número de predicciones, ya que cada una requiere la construcción de un nuevo modelo local.


```{r, echo = FALSE}
criterios <- c(
  "Tipo de modelo",
  "Variable respuesta",
  "Variables predictoras",
  "Relación entre variables",
  "Normalidad de residuos",
  "Independencia de errores",
  "Homoscedasticidad",
  "Sensible a outliers",
  "Multicolinealidad entre predictores",
  "Interpretabilidad",
  "Velocidad y eficiencia",
  "Validación cruzada",
  "No funciona bien si..."
)

aplica <- c(
  "✅ Supervisado (regresión o clasificación)",
  "✅ Numérica o categórica, según tarea",
  "✅ Numéricas o categóricas (requiere distancias)",
  "✅ No lineal (ajustes locales en cada predicción)",
  "⚠️ Depende del modelo local usado (e.g., regresión lineal)",
  "⚠️ Puede no cumplir si hay dependencia local",
  "⚠️ Evaluada localmente, varía según vecindario",
  "✅ Sí, muy sensible a outliers en vecindarios locales",
  "⚠️ Puede causar inestabilidad en predicciones locales",
  "⚠️ Difícil de interpretar globalmente, clara localmente",
  "❌ Lento, necesita recalcular modelo para cada punto",
  "✅ Sí, especialmente leave-one-out o k-fold por zonas",
  "❌ Ineficiente con muchos datos o alta dimensión"
)

detalles <- c(
  "Modelo supervisado que ajusta un modelo distinto en cada punto de predicción usando los vecinos más cercanos.",
  "Puede ser regresión (respuesta numérica) o clasificación (respuesta categórica).",
  "Utiliza variables para calcular distancias a partir de un punto de consulta.",
  "Ajusta modelos simples en regiones locales, permitiendo capturar relaciones no lineales.",
  "En regresión local puede requerirse que los residuos sean normales si se desea inferencia.",
  "Los errores pueden no ser independientes si hay estructuras repetitivas locales.",
  "La varianza puede cambiar entre zonas del espacio, por lo que se revisa localmente.",
  "Los valores atípicos pueden sesgar el modelo local si caen cerca del punto de predicción.",
  "La multicolinealidad puede afectar si el modelo local es lineal, aunque su efecto se restringe localmente.",
  "La interpretación es clara en zonas locales, pero no se generaliza a toda la muestra.",
  "Cada predicción entrena un nuevo modelo, lo que es computacionalmente costoso.",
  "La validación cruzada ayuda a elegir parámetros como el ancho del vecindario (kernel).",
  "El rendimiento cae en grandes volúmenes de datos o si los datos no presentan estructura local clara."
)

tabla_lwl <- data.frame(Criterio = criterios, Aplica = aplica, Detalles = detalles)

tabla_lwl %>%
 gt() %>%
  tab_header(title = "Guía rápida para elegir LWL",
             subtitle = "Locally Weighted Learning (LWL)")  %>%
   tab_footnote(footnote = "Fuente: Elaboración propia") %>%
     tab_options(heading.title.font.size = 14, 
                 heading.subtitle.font.size = 12,
                 table.font.names = "Century Gothic",
                 table.font.size = 10,
                 data_row.padding = px(1)) %>%
      tab_style(style = list(cell_text(align = "left",
                                       weight = 'bold')),
                locations = list(cells_title(groups = c("title")))) %>%
       tab_style(style = list(cell_text(align = "left")),
                 locations = list(cells_title(groups = c("subtitle")))) %>%
        cols_width(starts_with("Detalles") ~ px(500),
                   everything() ~ px(200)) %>%
         as_raw_html() 
```




## Self - Organizing Map (SOM)  {-}   

```{r, echo = FALSE,out.width='50%', fig.align='center'}
require(knitr)
knitr::include_graphics(paste0(here::here(), "/img/Intance-Based/SOM.png"))
```

Una **Self-Organizing Map (SOM)**, también conocida como **Mapa Autoorganizado de Kohonen** o **Mapa de Características Autoorganizado (SOFM)**, es un tipo de **red neuronal artificial no supervisada** utilizada principalmente para **reducción de dimensionalidad y visualización de datos**. Su objetivo es producir una representación de baja dimensión (típicamente bidimensional) de un conjunto de datos de alta dimensión, mientras **preserva la estructura topológica** de los datos originales. Esto significa que los puntos de datos que son similares en el espacio de alta dimensión se mapean a neuronas cercanas en el mapa de baja dimensión.

A diferencia de otras redes neuronales que utilizan el aprendizaje por retropropagación y descenso de gradiente (aprendizaje basado en el error), las SOM utilizan un proceso de **aprendizaje competitivo**.

El funcionamiento de un SOM implica los siguientes pasos iterativos:

1.  **Inicialización:** Se crea una cuadrícula de "neuronas" (también llamadas unidades o nodos) en el espacio de baja dimensión (ej., una cuadrícula 2D). A cada neurona se le asigna un **vector de pesos** con la misma dimensionalidad que los datos de entrada. Estos vectores de pesos se inicializan aleatoriamente o de forma lineal.
2.  **Competencia:** Para cada vector de entrada (punto de datos) del conjunto de entrenamiento:
    * Se calcula la distancia (comúnmente euclidiana) entre el vector de entrada y el vector de pesos de cada neurona en la cuadrícula.
    * La neurona con el vector de pesos más cercano al vector de entrada se denomina **Unidad de Mejor Coincidencia (BMU - Best Matching Unit)**.
3.  **Cooperación (Vecindad):** La BMU y sus neuronas **vecinas** (dentro de un radio definido en la cuadrícula) son identificadas. El tamaño de este radio de vecindad disminuye con el tiempo a medida que avanza el entrenamiento. La influencia del ajuste de los pesos disminuye con la distancia de la BMU dentro de esta vecindad (definido por una **función de vecindad**, como una Gaussiana).
4.  **Adaptación:** Los vectores de pesos de la BMU y sus neuronas vecinas se **ajustan ligeramente** para que se acerquen al vector de entrada original. La magnitud del ajuste está determinada por una **tasa de aprendizaje**, que también disminuye con el tiempo. El ajuste es mayor para la BMU y menor para las neuronas más alejadas dentro del radio de vecindad.
5.  **Iteración:** Los pasos 2-4 se repiten para un gran número de épocas (iteraciones) y para todos los vectores de entrada, hasta que los pesos de las neuronas convergen y la red se "autoorganiza".

Al final del entrenamiento, las neuronas en el mapa se han organizado de tal manera que las neuronas cercanas representan datos de entrada similares, creando un "mapa" donde las regiones con densidades de datos similares forman grupos o clusters.

**Aprendizaje Global vs. Local:**

Una Self-Organizing Map (SOM) es un modelo que **combina aspectos de aprendizaje global y local** de una manera muy particular, que evoluciona a lo largo del proceso de entrenamiento.

* **Aspecto Global (Fases Iniciales del Entrenamiento):** Al principio del entrenamiento, el radio de vecindad y la tasa de aprendizaje son grandes. Esto significa que cuando una BMU se ajusta, un **gran número de neuronas circundantes en el mapa también se ajustan**, incluso aquellas que están relativamente lejos de la BMU. Este amplio ajuste permite que el mapa se "organice globalmente" para capturar la estructura general de los datos. La topología general de la proyección se establece en esta fase inicial. El mapa se estira y se contrae para abarcar la dispersión global de los datos, como si una "regresión ponderada localmente" de gran escala estuviera adaptando el mapa entero.

* **Aspecto Local (Fases Posteriores del Entrenamiento):** A medida que el entrenamiento avanza, el radio de vecindad y la tasa de aprendizaje **disminuyen gradualmente**. Esto hace que los ajustes a los pesos sean cada vez más localizados. En las etapas finales, solo la BMU y sus vecinos más cercanos (o incluso solo la BMU) se ajustan significativamente. Esta fase de "afinamiento" permite que el mapa capture los detalles más finos y las **estructuras locales** dentro de los datos, refinando las fronteras entre los grupos y asegurando que los puntos similares se agrupen con alta precisión.


```{r, echo = FALSE}
criterios <- c(
  "Tipo de modelo",
  "Variable respuesta",
  "Variables predictoras",
  "Relación entre variables",
  "Normalidad de residuos",
  "Independencia de errores",
  "Homoscedasticidad",
  "Sensible a outliers",
  "Multicolinealidad entre predictores",
  "Interpretabilidad",
  "Velocidad y eficiencia",
  "Validación cruzada",
  "No funciona bien si..."
)

aplica <- c(
  "❌ No supervisado (reducción de dimensionalidad y clustering)",
  "❌ No aplica (no hay variable respuesta)",
  "✅ Numéricas (basado en distancias)",
  "✅ No lineal (mapea datos de alta dimensión a una grilla)",
  "❌ No aplica",
  "❌ No aplica",
  "❌ No aplica",
  "⚠️ Puede ser sensible a outliers (afectan la topología de la grilla)",
  "⚠️ No impacta directamente pero puede distorsionar distancias",
  "⚠️ Difícil de interpretar (requiere visualizaciones específicas)",
  "⚠️ Entrenamiento puede ser lento en datasets grandes, luego eficiente",
  "⚠️ No es tradicional, pero se puede evaluar topología y distorsión",
  "❌ Mal desempeño si los datos están mal escalados o no hay estructura"
)

detalles <- c(
  "Técnica no supervisada que proyecta datos de alta dimensión a una grilla 2D preservando la topología.",
  "No predice una variable, sino agrupa y organiza datos similares espacialmente.",
  "Basado en distancias euclidianas entre vectores de características; requiere variables numéricas.",
  "Preserva relaciones de vecindad: observaciones similares se ubican cerca en la grilla.",
  "No se generan residuos como en modelos de regresión o clasificación.",
  "No hay modelo de error; no aplica este supuesto.",
  "No hay varianza de errores al no haber predicción.",
  "Outliers pueden alterar las posiciones en la grilla y afectar la interpretación.",
  "La correlación entre variables puede afectar las distancias y la formación de grupos.",
  "Interpretación se basa en visualización de mapas de componentes y distancias.",
  "Entrenamiento iterativo, más lento que PCA pero útil para exploración visual.",
  "No se usa validación cruzada directa, pero se puede evaluar la topología y mapas de distancia.",
  "Datos ruidosos, mal escalados o con muchas variables irrelevantes dificultan resultados útiles."
)

tabla_som <- data.frame(Criterio = criterios, Aplica = aplica, Detalles = detalles)

tabla_som %>%
 gt() %>%
  tab_header(title = "Guía rápida para elegir SOM",
             subtitle = "Self - Organizing Map (SOM)")  %>%
   tab_footnote(footnote = "Fuente: Elaboración propia") %>%
     tab_options(heading.title.font.size = 14, 
                 heading.subtitle.font.size = 12,
                 table.font.names = "Century Gothic",
                 table.font.size = 10,
                 data_row.padding = px(1)) %>%
      tab_style(style = list(cell_text(align = "left",
                                       weight = 'bold')),
                locations = list(cells_title(groups = c("title")))) %>%
       tab_style(style = list(cell_text(align = "left")),
                 locations = list(cells_title(groups = c("subtitle")))) %>%
        cols_width(starts_with("Detalles") ~ px(500),
                   everything() ~ px(200)) %>%
         as_raw_html() 
```


## Prototype-Based Learning (General Concept) {-}     

```{r, echo = FALSE,out.width='50%', fig.align='center'}
require(knitr)
knitr::include_graphics(paste0(here::here(), "/img/Intance-Based/PBL.png"))
```


```{r, echo = FALSE}
library(gt)

criterios_prototype_based <- c(
  "Tipo de modelo",
  "Variable respuesta",
  "Variables predictoras",
  "Relación entre variables",
  "Normalidad de residuos",
  "Independencia de errores",
  "Homoscedasticidad",
  "Sensible a outliers",
  "Multicolinealidad entre predictores",
  "Interpretabilidad",
  "Velocidad y eficiencia",
  "Validación cruzada",
  "No funciona bien si..."
)

aplica_prototype_based <- c(
  "✅ Supervisado / No Supervisado",
  "✅ Numérica o Categórica (depende de la tarea)",
  "✅ Numéricas (principalmente)",
  "✅ Compleja (a través de la proximidad a prototipos)",
  "❌ No es requisito",
  "❌ No aplica directamente",
  "❌ No es requisito",
  "⚠️ Sí (la selección de prototipos puede ser afectada)",
  "✅ Maneja bien (la distancia es clave)",
  "✅ Muy alta (transparente por naturaleza)",
  "⚠️ Moderada (depende del número de prototipos y búsqueda)",
  "✅ Compatible y útil",
  "❌ Datos de muy alta dimensionalidad o con ruido excesivo"
)

detalles_prototype_based <- c(
  "Clase de algoritmos de Machine Learning que construyen modelos identificando ejemplos representativos, llamados **prototipos**. Estos prototipos actúan como plantillas o resúmenes de los datos. Se utiliza tanto en clasificación como en clustering.",
  "La 'variable respuesta' es la etiqueta de clase (en clasificación supervisada) o la pertenencia a un clúster (en clustering no supervisado). Para regresión, el prototipo puede estar asociado con un valor numérico.",
  "Las variables predictoras suelen ser numéricas, ya que la mayoría de los algoritmos basados en prototipos se basan en métricas de distancia (euclídea, manhattan, etc.). La escalada de características es a menudo crucial.",
  "Las relaciones entre las variables se capturan de forma no lineal a través de la proximidad a los prototipos. Un nuevo punto de datos se clasifica o agrupa según su similitud con los prototipos existentes. La complejidad de la relación depende de cómo se definan y usen los prototipos.",
  "No hace suposiciones sobre la normalidad de los residuos ni la distribución de los datos, ya que no es un modelo paramétrico que dependa de esas suposiciones.",
  "El concepto de independencia de errores no aplica directamente. El aprendizaje se basa en la representación de datos a través de prototipos, no en la modelación de errores residuales.",
  "No asume homoscedasticidad. La decisión se basa en la proximidad o la ponderación local, que no dependen de la varianza constante del error.",
  "Sí, el aprendizaje basado en prototipos puede ser sensible a los outliers. Si un outlier es seleccionado como prototipo, o si su presencia influye significativamente en la posición de los prototipos, puede sesgar las clasificaciones o agrupaciones. Algunas variantes tienen mecanismos para mitigar esto.",
  "Maneja bien la multicolinealidad. Dado que se basa en métricas de distancia, las características correlacionadas simplemente contribuirán a la proximidad de manera consistente, sin los problemas de inestabilidad que se encuentran en los modelos lineales basados en la inversión de matrices.",
  "La interpretabilidad es **muy alta**. Los prototipos son puntos de datos reales (o representantes de clústeres) que se pueden examinar y comprender. Esto permite entender 'por qué' se hizo una predicción o 'qué' representa un grupo de datos, señalando un ejemplo concreto.",
  "La velocidad y eficiencia son moderadas. La fase de aprendizaje puede ser rápida (si los prototipos son solo ejemplos del conjunto de datos) o más lenta (si los prototipos se optimizan). La fase de predicción implica calcular distancias a todos los prototipos, lo que puede ser lento para muchos prototipos o alta dimensionalidad.",
  "Es compatible y útil. Se puede utilizar para evaluar la robustez del modelo y optimizar hiperparámetros como el número de prototipos, la métrica de distancia o el ancho de banda del kernel (si aplica).",
  "No funciona bien si: 1) los datos tienen una **dimensionalidad extremadamente alta** (sufre la maldición de la dimensionalidad, haciendo que las distancias sean menos significativas), 2) los datos son **muy ruidosos** y los prototipos pueden ser seleccionados incorrectamente, o 3) no hay una estructura clara de 'prototipos' o 'representantes' dentro de los datos."
)

tabla_prototype_based <- data.frame(Criterio = criterios_prototype_based, Aplica = aplica_prototype_based, Detalles = detalles_prototype_based)

tabla_prototype_based %>%
  gt() %>%
  tab_header(
    title = "Guía rápida para elegir el Aprendizaje Basado en Prototipos",
    subtitle = "Modelos que Aprenden a partir de Ejemplos Representativos"
  ) %>%
  tab_footnote(footnote = "Fuente: Elaboración propia") %>%
  tab_options(
    heading.title.font.size = 14,
    heading.subtitle.font.size = 12,
    table.font.names = "Century Gothic",
    table.font.size = 10,
    data_row.padding = px(1)
  ) %>%
  tab_style(
    style = list(cell_text(align = "left", weight = 'bold')),
    locations = list(cells_title(groups = c("title")))
  ) %>%
  tab_style(
    style = list(cell_text(align = "left")),
    locations = list(cells_title(groups = c("subtitle")))
  ) %>%
  cols_width(
    starts_with("Detalles") ~ px(500),
    everything() ~ px(200)
  ) %>%
  as_raw_html()
```

