# 🔍 **8. Instance-Based (Basados en Instancias)** {-}  

**Ejemplos:** K-Nearest Neighbors (KNN)   
**Cuándo usarlo:**   

* Pocos datos, con patrones locales claros.  
* Cuando la similitud entre casos es importante.

**Ventajas:** Simple y eficaz en problemas de baja dimensión.   
**Limitaciones:** Escala mal con muchos datos; sensible al ruido.

---

## k - Nearest Neighbour (kNN)  {-}   

```{r, echo = FALSE}
criterios <- c(
  "Tipo de modelo",
  "Variable respuesta",
  "Variables predictoras",
  "Relación entre variables",
  "Normalidad de residuos",
  "Independencia de errores",
  "Homoscedasticidad",
  "Sensible a outliers",
  "Multicolinealidad entre predictores",
  "Interpretabilidad",
  "Velocidad y eficiencia",
  "Validación cruzada",
  "No funciona bien si..."
)

aplica <- c(
  "✅ Supervisado (clasificación y regresión)",
  "✅ Numérica (regresión) o categórica (clasificación)",
  "✅ Numéricas (preferible), aunque puede adaptarse para categóricas",
  "❌ No asume ninguna forma funcional",
  "❌ No aplica",
  "❌ No aplica",
  "❌ No aplica",
  "⚠️ Muy sensible a valores atípicos",
  "⚠️ Problemas si hay predictores muy correlacionados",
  "⚠️ Difícil de interpretar (modelo basado en instancias)",
  "❌ Lento con grandes volúmenes (requiere calcular distancias)",
  "✅ Crucial para elegir el mejor valor de *k*",
  "❌ No escala bien con datos grandes o con ruido"
)

detalles <- c(
  "Modelo no paramétrico que predice en función de la cercanía a ejemplos del conjunto de entrenamiento.",
  "Se usa tanto para clasificación como para regresión según el tipo de variable objetivo.",
  "Las variables deben estar en la misma escala; se recomienda estandarizar.",
  "No asume una relación específica entre variables; se basa en similitud.",
  "No se ajusta una función, por lo tanto no hay residuos como tal.",
  "No se estiman errores independientes, ya que no hay función de error explícita.",
  "No hay regresión residual, por lo tanto este supuesto no aplica.",
  "Outliers pueden alterar los vecinos más cercanos y afectar la predicción.",
  "No requiere modelo explícito, pero predictores correlacionados pueden afectar el peso relativo en la distancia.",
  "Predicción se basa en instancias cercanas, difícil de resumir en una fórmula.",
  "Requiere calcular distancia para cada predicción → lento con grandes bases.",
  "Se suele usar validación cruzada para encontrar el número óptimo de vecinos (*k*).",
  "Alta dimensión, ruido o escalas distintas entre variables afectan el rendimiento del modelo."
)

tabla_knn <- data.frame(Criterio = criterios, Aplica = aplica, Detalles = detalles)

tabla_knn %>%
 gt() %>%
  tab_header(title = "Guía rápida para elegir kNN",
             subtitle = "k - Nearest Neighbour (kNN)")  %>%
   tab_footnote(footnote = "Fuente: Elaboración propia") %>%
     tab_options(heading.title.font.size = 14, 
                 heading.subtitle.font.size = 12,
                 table.font.names = "Century Gothic",
                 table.font.size = 10,
                 data_row.padding = px(1)) %>%
      tab_style(style = list(cell_text(align = "left",
                                       weight = 'bold')),
                locations = list(cells_title(groups = c("title")))) %>%
       tab_style(style = list(cell_text(align = "left")),
                 locations = list(cells_title(groups = c("subtitle")))) %>%
        cols_width(starts_with("Detalles") ~ px(500),
                   everything() ~ px(200)) %>%
         as_raw_html() 
```


## Learning Vector Quantization (LVQ)  {-}   

```{r, echo = FALSE}
criterios <- c(
  "Tipo de modelo",
  "Variable respuesta",
  "Variables predictoras",
  "Relación entre variables",
  "Normalidad de residuos",
  "Independencia de errores",
  "Homoscedasticidad",
  "Sensible a outliers",
  "Multicolinealidad entre predictores",
  "Interpretabilidad",
  "Velocidad y eficiencia",
  "Validación cruzada",
  "No funciona bien si..."
)

aplica <- c(
  "✅ Supervisado (clasificación)",
  "✅ Categórica",
  "✅ Numéricas (requiere cálculo de distancias)",
  "❌ No asume relación funcional directa",
  "❌ No aplica (modelo de clasificación, no regresión)",
  "❌ No aplica",
  "❌ No aplica",
  "⚠️ Sensible a valores extremos (afectan los prototipos)",
  "⚠️ Variables correlacionadas pueden distorsionar distancias",
  "⚠️ Intermedio: prototipos ayudan pero no son tan interpretables como reglas",
  "✅ Rápido después del entrenamiento (dependiendo del número de prototipos)",
  "✅ Útil para ajustar número y posición de prototipos",
  "❌ Problemas si los datos no están bien escalados o si hay clases muy desbalanceadas"
)

detalles <- c(
  "Técnica supervisada basada en instancias que usa prototipos para representar clases.",
  "Se usa para tareas de clasificación en donde las clases están etiquetadas.",
  "Requiere variables numéricas porque se basa en distancias euclidianas para asignación de clases.",
  "No asume una relación funcional, simplemente asigna una clase basada en el prototipo más cercano.",
  "No se generan residuos, por tanto la normalidad no se evalúa.",
  "No hay error estructurado como en modelos de regresión, por lo tanto este supuesto no aplica.",
  "No se evalúa la varianza de errores ya que no es un modelo de regresión.",
  "Outliers pueden alterar la posición de los prototipos y generar errores de clasificación.",
  "Variables altamente correlacionadas pueden sesgar las distancias, lo que afecta la clasificación.",
  "Aunque los prototipos pueden ofrecer intuición sobre la clase, no son completamente transparentes.",
  "Después del ajuste de los prototipos, la clasificación es eficiente.",
  "Es común usar validación cruzada para seleccionar el número y la distribución de los prototipos.",
  "No es adecuado si las variables están en escalas distintas o si no hay separación clara entre clases."
)

tabla_lvq <- data.frame(Criterio = criterios, Aplica = aplica, Detalles = detalles)

tabla_lvq %>%
 gt() %>%
  tab_header(title = "Guía rápida para elegir LVQ",
             subtitle = "Learning Vector Quantization (LVQ)")  %>%
   tab_footnote(footnote = "Fuente: Elaboración propia") %>%
     tab_options(heading.title.font.size = 14, 
                 heading.subtitle.font.size = 12,
                 table.font.names = "Century Gothic",
                 table.font.size = 10,
                 data_row.padding = px(1)) %>%
      tab_style(style = list(cell_text(align = "left",
                                       weight = 'bold')),
                locations = list(cells_title(groups = c("title")))) %>%
       tab_style(style = list(cell_text(align = "left")),
                 locations = list(cells_title(groups = c("subtitle")))) %>%
        cols_width(starts_with("Detalles") ~ px(500),
                   everything() ~ px(200)) %>%
         as_raw_html() 
```


## Self - Organizing Map (SOM)  {-} 

```{r, echo = FALSE}
criterios <- c(
  "Tipo de modelo",
  "Variable respuesta",
  "Variables predictoras",
  "Relación entre variables",
  "Normalidad de residuos",
  "Independencia de errores",
  "Homoscedasticidad",
  "Sensible a outliers",
  "Multicolinealidad entre predictores",
  "Interpretabilidad",
  "Velocidad y eficiencia",
  "Validación cruzada",
  "No funciona bien si..."
)

aplica <- c(
  "❌ No supervisado (reducción de dimensionalidad y clustering)",
  "❌ No aplica (no hay variable respuesta)",
  "✅ Numéricas (basado en distancias)",
  "✅ No lineal (mapea datos de alta dimensión a una grilla)",
  "❌ No aplica",
  "❌ No aplica",
  "❌ No aplica",
  "⚠️ Puede ser sensible a outliers (afectan la topología de la grilla)",
  "⚠️ No impacta directamente pero puede distorsionar distancias",
  "⚠️ Difícil de interpretar (requiere visualizaciones específicas)",
  "⚠️ Entrenamiento puede ser lento en datasets grandes, luego eficiente",
  "⚠️ No es tradicional, pero se puede evaluar topología y distorsión",
  "❌ Mal desempeño si los datos están mal escalados o no hay estructura"
)

detalles <- c(
  "Técnica no supervisada que proyecta datos de alta dimensión a una grilla 2D preservando la topología.",
  "No predice una variable, sino agrupa y organiza datos similares espacialmente.",
  "Basado en distancias euclidianas entre vectores de características; requiere variables numéricas.",
  "Preserva relaciones de vecindad: observaciones similares se ubican cerca en la grilla.",
  "No se generan residuos como en modelos de regresión o clasificación.",
  "No hay modelo de error; no aplica este supuesto.",
  "No hay varianza de errores al no haber predicción.",
  "Outliers pueden alterar las posiciones en la grilla y afectar la interpretación.",
  "La correlación entre variables puede afectar las distancias y la formación de grupos.",
  "Interpretación se basa en visualización de mapas de componentes y distancias.",
  "Entrenamiento iterativo, más lento que PCA pero útil para exploración visual.",
  "No se usa validación cruzada directa, pero se puede evaluar la topología y mapas de distancia.",
  "Datos ruidosos, mal escalados o con muchas variables irrelevantes dificultan resultados útiles."
)

tabla_som <- data.frame(Criterio = criterios, Aplica = aplica, Detalles = detalles)

tabla_som %>%
 gt() %>%
  tab_header(title = "Guía rápida para elegir SOM",
             subtitle = "Self - Organizing Map (SOM)")  %>%
   tab_footnote(footnote = "Fuente: Elaboración propia") %>%
     tab_options(heading.title.font.size = 14, 
                 heading.subtitle.font.size = 12,
                 table.font.names = "Century Gothic",
                 table.font.size = 10,
                 data_row.padding = px(1)) %>%
      tab_style(style = list(cell_text(align = "left",
                                       weight = 'bold')),
                locations = list(cells_title(groups = c("title")))) %>%
       tab_style(style = list(cell_text(align = "left")),
                 locations = list(cells_title(groups = c("subtitle")))) %>%
        cols_width(starts_with("Detalles") ~ px(500),
                   everything() ~ px(200)) %>%
         as_raw_html() 
```


## Locally Weighted Learning (LWL)  {-}   

```{r, echo = FALSE}
criterios <- c(
  "Tipo de modelo",
  "Variable respuesta",
  "Variables predictoras",
  "Relación entre variables",
  "Normalidad de residuos",
  "Independencia de errores",
  "Homoscedasticidad",
  "Sensible a outliers",
  "Multicolinealidad entre predictores",
  "Interpretabilidad",
  "Velocidad y eficiencia",
  "Validación cruzada",
  "No funciona bien si..."
)

aplica <- c(
  "✅ Supervisado (regresión o clasificación)",
  "✅ Numérica o categórica, según tarea",
  "✅ Numéricas o categóricas (requiere distancias)",
  "✅ No lineal (ajustes locales en cada predicción)",
  "⚠️ Depende del modelo local usado (e.g., regresión lineal)",
  "⚠️ Puede no cumplir si hay dependencia local",
  "⚠️ Evaluada localmente, varía según vecindario",
  "✅ Sí, muy sensible a outliers en vecindarios locales",
  "⚠️ Puede causar inestabilidad en predicciones locales",
  "⚠️ Difícil de interpretar globalmente, clara localmente",
  "❌ Lento, necesita recalcular modelo para cada punto",
  "✅ Sí, especialmente leave-one-out o k-fold por zonas",
  "❌ Ineficiente con muchos datos o alta dimensión"
)

detalles <- c(
  "Modelo supervisado que ajusta un modelo distinto en cada punto de predicción usando los vecinos más cercanos.",
  "Puede ser regresión (respuesta numérica) o clasificación (respuesta categórica).",
  "Utiliza variables para calcular distancias a partir de un punto de consulta.",
  "Ajusta modelos simples en regiones locales, permitiendo capturar relaciones no lineales.",
  "En regresión local puede requerirse que los residuos sean normales si se desea inferencia.",
  "Los errores pueden no ser independientes si hay estructuras repetitivas locales.",
  "La varianza puede cambiar entre zonas del espacio, por lo que se revisa localmente.",
  "Los valores atípicos pueden sesgar el modelo local si caen cerca del punto de predicción.",
  "La multicolinealidad puede afectar si el modelo local es lineal, aunque su efecto se restringe localmente.",
  "La interpretación es clara en zonas locales, pero no se generaliza a toda la muestra.",
  "Cada predicción entrena un nuevo modelo, lo que es computacionalmente costoso.",
  "La validación cruzada ayuda a elegir parámetros como el ancho del vecindario (kernel).",
  "El rendimiento cae en grandes volúmenes de datos o si los datos no presentan estructura local clara."
)

tabla_lwl <- data.frame(Criterio = criterios, Aplica = aplica, Detalles = detalles)

tabla_lwl %>%
 gt() %>%
  tab_header(title = "Guía rápida para elegir LWL",
             subtitle = "Locally Weighted Learning (LWL)")  %>%
   tab_footnote(footnote = "Fuente: Elaboración propia") %>%
     tab_options(heading.title.font.size = 14, 
                 heading.subtitle.font.size = 12,
                 table.font.names = "Century Gothic",
                 table.font.size = 10,
                 data_row.padding = px(1)) %>%
      tab_style(style = list(cell_text(align = "left",
                                       weight = 'bold')),
                locations = list(cells_title(groups = c("title")))) %>%
       tab_style(style = list(cell_text(align = "left")),
                 locations = list(cells_title(groups = c("subtitle")))) %>%
        cols_width(starts_with("Detalles") ~ px(500),
                   everything() ~ px(200)) %>%
         as_raw_html() 
```

