# 📏 9. Clustering (Aprendizaje No Supervisado) {-}  

**Ejemplos:** K-Means, DBSCAN, Agrupamiento Jerárquico.   
**Uso:** Excelente para **agrupar datos sin etiquetas previas**, permitiéndote descubrir **estructuras ocultas** o identificar **segmentos de mercado** dentro de tus conjuntos de datos. Es una herramienta clave en la exploración de datos.   
**Ventajas:** Es increíblemente útil para la **exploración de datos** y para **reducir la complejidad** al encontrar patrones inherentes.  
**Limitaciones:** Generalmente, necesitas **elegir el número de grupos** de antemano (excepto en DBSCAN), lo cual puede ser un desafío. Además, algunos algoritmos pueden ser **sensibles a la escala** de las características de tus datos.

---

## Affinity Propagation {-}   

## Agglomerative Clustering {-}   

## Density-Based Spatial Clustering of Applications with Noise (DBSCAN)  {-}    

```{r, echo = FALSE,out.width='50%', fig.align='center'}
require(knitr)
knitr::include_graphics(paste0(here::here(), "/img/Clustering/DBSCAN.png"))
```

**DBSCAN (Density-Based Spatial Clustering of Applications with Noise)** es un algoritmo de **agrupamiento (clustering) no supervisado** que se distingue de los algoritmos basados en centroides (como k-Means) por su capacidad para encontrar **clusters de formas arbitrarias** y para identificar **puntos de ruido (outliers)**. Su idea central es que los clusters son regiones densas de puntos en el espacio de características, separadas por regiones de baja densidad.

DBSCAN define tres tipos de puntos:

1.  **Punto Núcleo (Core Point):** Un punto es un punto núcleo si, dentro de un radio especificado ($\epsilon$ o `eps`), contiene un número mínimo de otros puntos ( `MinPts`).
2.  **Punto Frontera (Border Point):** Un punto es un punto frontera si está dentro del radio $\epsilon$ de un punto núcleo, pero no es un punto núcleo en sí mismo (no tiene `MinPts` vecinos dentro de su propio radio $\epsilon$).
3.  **Punto de Ruido (Noise Point):** Cualquier punto que no es un punto núcleo ni un punto frontera. Estos puntos son considerados outliers.

El algoritmo de DBSCAN opera de la siguiente manera:

1.  **Inicialización:** Selecciona un punto arbitrario del conjunto de datos que aún no ha sido visitado.
2.  **Expansión de Cluster:**
    * Si el punto seleccionado es un **punto núcleo**, se inicia un nuevo cluster. Todos sus vecinos dentro del radio $\epsilon$ se añaden al cluster.
    * Recursivamente, se visitan y añaden los vecinos de esos nuevos puntos. Si un vecino es también un punto núcleo, sus propios vecinos también se añaden al cluster. Este proceso continúa hasta que no se puedan añadir más puntos al cluster (es decir, todos los puntos alcanzables por densidad han sido encontrados).
    * Si el punto seleccionado **no es un punto núcleo**, se marca como ruido (o se deja para ser procesado más tarde si es un punto frontera de otro cluster ya formado).
3.  **Iteración:** El proceso se repite con otro punto no visitado hasta que todos los puntos han sido procesados.

DBSCAN es particularmente útil para encontrar clusters complejos en conjuntos de datos ruidosos y no requiere que el usuario especifique el número de clusters de antemano. Sus dos hiperparámetros clave son `eps` (el radio de búsqueda de vecindad) y `MinPts` (el número mínimo de puntos para formar un núcleo).

**Aprendizaje Global vs. Local:**

DBSCAN es un algoritmo de **agrupamiento inherentemente local**, aunque el resultado final es una partición global de los datos en clusters y ruido.

* **Aspecto Local:** El corazón de DBSCAN reside en la definición de densidad local y la conectividad. Las decisiones sobre si un punto es un núcleo, un frontera o ruido, y si dos puntos pertenecen al mismo clúster, se basan **exclusivamente en la densidad de puntos en un vecindario muy localizado** definido por el radio $\epsilon$ y el `MinPts`. El algoritmo "expande" los clústeres al moverse de un punto núcleo a sus vecinos, y de estos a sus vecinos, y así sucesivamente. Esta capacidad de crecer y formar clústeres orgánicamente a partir de las densidades locales es lo que permite a DBSCAN descubrir formas arbitrarias y adaptarse a la estructura local de los datos. No hay una función global o centroides predefinidos que guíen la agrupación; todo se deriva de las propiedades de densidad local.

* **Resultado Global (Partición):** Aunque el proceso es local, el resultado final es una **partición global del conjunto de datos** en varios clústeres y un conjunto de puntos de ruido. Una vez que todos los puntos han sido procesados y los clústeres expandidos, se obtiene una vista global de la estructura de agrupamiento.


```{r, echo = FALSE}
criterios <- c(
  "Tipo de modelo",
  "Variable respuesta",
  "Variables predictoras",
  "Relación entre variables",
  "Normalidad de residuos",
  "Independencia de errores",
  "Homoscedasticidad",
  "Sensible a outliers",
  "Multicolinealidad entre predictores",
  "Interpretabilidad",
  "Velocidad y eficiencia",
  "Validación cruzada",
  "No funciona bien si..."
)

aplica <- c(
  "❌ No supervisado (clustering)",
  "❌ No aplica (no hay variable respuesta)",
  "✅ Numéricas (distancias euclidianas u otras métricas)",
  "✅ Detecta clusters basados en densidad, no forma lineal",
  "❌ No aplica",
  "❌ No aplica",
  "❌ No aplica",
  "✅ Robusto a outliers (los detecta como ruido)",
  "⚠️ No afecta directamente (no hay predictores)",
  "⚠️ Clusters pueden ser arbitrarios, pero es intuitivo identificar ruido",
  "✅ Razonablemente rápido para conjuntos medianos",
  "❌ No usa validación cruzada clásica; se evalúa con métricas de clustering",
  "❌ No funciona bien con clusters de densidades muy diferentes o alta dimensionalidad"
)

detalles <- c(
  "Algoritmo de clustering basado en densidad que agrupa puntos cercanos y marca puntos aislados como ruido.",
  "No busca predecir, sino agrupar observaciones.",
  "Se basa en distancias; variables numéricas adecuadas; variables categóricas necesitan transformación.",
  "No asume formas de clusters lineales ni convexas; puede detectar clusters arbitrarios.",
  "No genera residuos; no aplica normalidad.",
  "No hay modelo de error residual, no aplica independencia.",
  "No es un modelo predictivo, no aplica homoscedasticidad.",
  "Detecta outliers etiquetándolos como ruido, siendo robusto frente a ellos.",
  "No hay predictores en sentido tradicional, por lo que multicolinealidad no afecta.",
  "Interpretación basada en grupos densos y puntos aislados (ruido).",
  "Es eficiente, aunque su rendimiento puede disminuir en alta dimensionalidad.",
  "No utiliza validación cruzada estándar; evaluación se basa en índices de clustering como Silhouette.",
  "Dificultades con clusters con diferentes densidades y cuando la dimensionalidad es muy alta."
)

tabla_dbscan <- data.frame(Criterio = criterios, Aplica = aplica, Detalles = detalles)

tabla_dbscan %>%
 gt() %>%
  tab_header(title = "Guía rápida para elegir DBSCAN",
             subtitle = "Density-Based Spatial Clustering of Applications with Noise (DBSCAN)")  %>%
   tab_footnote(footnote = "Fuente: Elaboración propia") %>%
     tab_options(heading.title.font.size = 14, 
                 heading.subtitle.font.size = 12,
                 table.font.names = "Century Gothic",
                 table.font.size = 10,
                 data_row.padding = px(1)) %>%
      tab_style(style = list(cell_text(align = "left",
                                       weight = 'bold')),
                locations = list(cells_title(groups = c("title")))) %>%
       tab_style(style = list(cell_text(align = "left")),
                 locations = list(cells_title(groups = c("subtitle")))) %>%
        cols_width(starts_with("Detalles") ~ px(500),
                   everything() ~ px(200)) %>%
         as_raw_html() 
```


## Expectation Maximization (EM) {-}  

```{r, echo = FALSE,out.width='50%', fig.align='center'}
require(knitr)
knitr::include_graphics(paste0(here::here(), "/img/Clustering/EM.png"))
```

El algoritmo **Expectation-Maximization (EM)** es un método iterativo utilizado en estadística para encontrar las **estimaciones de máxima verosimilitud (MLE)** o las estimaciones de máxima a posteriori (MAP) de los parámetros en modelos estadísticos, especialmente cuando el modelo depende de **variables latentes (no observadas o "ocultas")** o cuando los datos están "incompletos".

EM es particularmente útil para modelos de mezcla, donde se asume que los datos observados son una mezcla de varias distribuciones subyacentes, y la pertenencia de cada punto de datos a una distribución específica es la variable latente. El algoritmo consta de dos pasos principales que se alternan hasta la convergencia:

1.  **Paso E (Expectation Step - Paso de Expectativa):**
    * En este paso, dadas las estimaciones actuales de los parámetros del modelo, se calculan las **probabilidades esperadas (o "responsabilidades")** de que cada punto de datos observado pertenezca a cada una de las componentes latentes (o de que las variables latentes tomen ciertos valores).
    * Esencialmente, se está haciendo una "suposición" sobre los valores de las variables latentes basándose en los parámetros actuales del modelo y los datos observados.

2.  **Paso M (Maximization Step - Paso de Maximización):**
    * En este paso, utilizando las "responsabilidades" calculadas en el Paso E (tratándolas como si fueran observaciones completas), se **re-estiman los parámetros del modelo** para maximizar la verosimilitud esperada.
    * Esto es típicamente un problema de optimización más simple que el problema original de máxima verosimilitud con datos incompletos. Se ajustan los parámetros (ej., medias, varianzas, pesos de mezcla) para que el modelo se ajuste mejor a los datos, considerando las asignaciones "blandas" a las variables latentes.

Los Pasos E y M se repiten iterativamente. La verosimilitud del modelo está garantizada para no disminuir en cada iteración, y el algoritmo converge a un **máximo local** de la función de verosimilitud.

**Aplicaciones comunes:**
* **Modelos de Mezcla Gaussiana (GMMs):** Un uso prototípico del EM para el clustering no supervisado.
* **Modelos Ocultos de Markov (HMMs):** Para problemas de reconocimiento de voz y bioinformática.
* **Imputación de datos faltantes:** Para estimar valores faltantes en un conjunto de datos.
* **Análisis de componentes latentes.**


**Aprendizaje Global vs. Local:**

El algoritmo Expectation-Maximization (EM) es un método de **aprendizaje global**, pero es importante entender un matiz sobre su convergencia.

* **Aspecto Global:** EM tiene como objetivo encontrar los **parámetros de un modelo probabilístico global** (como un GMM completo que describe la distribución de todo el conjunto de datos) que maximicen la verosimilitud de los datos observados. Los parámetros que se estiman (medias, covarianzas, pesos de mezcla en un GMM) son válidos para todo el espacio de características. El algoritmo itera sobre todo el conjunto de datos en cada paso E y M para actualizar estos parámetros globales. La solución que busca EM es una representación unificada y global de las distribuciones subyacentes de los datos.

* **Convergencia a Máximos Locales:** Aunque EM busca una solución global, una limitación crítica es que **solo está garantizado para converger a un máximo local** de la función de verosimilitud, no necesariamente al máximo global. Esto significa que el resultado final puede depender de la **inicialización** de los parámetros del modelo. Si la función de verosimilitud tiene múltiples "picos" (máximos locales), EM puede quedar "atrapado" en uno de ellos. Para mitigar esto, es una práctica común ejecutar EM varias veces con diferentes inicializaciones aleatorias y seleccionar el resultado con la verosimilitud más alta.

Por lo tanto, mientras que el objetivo de EM es aprender un modelo global que abarque todo el espacio de datos, su método iterativo de optimización lo hace susceptible a encontrar óptimos locales en la función de verosimilitud. La forma en que un modelo probabilístico como un GMM puede modelar **relaciones no lineales** en los datos es que, al combinar múltiples distribuciones gaussianas (lineales), el modelo resultante puede capturar formas y densidades complejas y no lineales en el espacio de características. EM es el algoritmo que permite aprender estos componentes subyacentes.


```{r, echo = FALSE}
criterios <- c(
  "Tipo de modelo",
  "Variable respuesta",
  "Variables predictoras",
  "Relación entre variables",
  "Normalidad de residuos",
  "Independencia de errores",
  "Homoscedasticidad",
  "Sensible a outliers",
  "Multicolinealidad entre predictores",
  "Interpretabilidad",
  "Velocidad y eficiencia",
  "Validación cruzada",
  "No funciona bien si..."
)

aplica <- c(
  "❌ No supervisado (estimación de parámetros en modelos con datos incompletos o mixtos)",
  "❌ No aplica directamente (modelo probabilístico)",
  "✅ Variables numéricas o categóricas según modelo",
  "✅ Estima parámetros máximos de verosimilitud, puede manejar modelos complejos",
  "⚠️ Depende del modelo específico usado con EM",
  "⚠️ Depende del modelo; errores independientes si asume modelo estadístico clásico",
  "⚠️ Depende del modelo estadístico subyacente",
  "⚠️ Puede ser sensible a outliers dependiendo del modelo y datos",
  "⚠️ Depende del modelo y las variables involucradas",
  "⚠️ La interpretación depende del modelo y parámetros estimados",
  "❌ Puede ser lento si el modelo es complejo o datos muy grandes",
  "❌ Validación cruzada depende del modelo, no es intrínseco a EM",
  "❌ Puede converger a máximos locales; requiere buen punto inicial y modelo adecuado"
)

detalles <- c(
  "Algoritmo iterativo para estimar parámetros de modelos estadísticos con datos faltantes o variables latentes.",
  "No genera predicciones directas, sino estima parámetros para modelos probabilísticos.",
  "Aplicable a datos numéricos o categóricos dependiendo del modelo (mezcla de Gaussianas, por ejemplo).",
  "Maximiza la función de verosimilitud de manera iterativa, estimando variables latentes y parámetros.",
  "La normalidad depende del modelo (por ejemplo, mezcla de Gaussianas asume normalidad).",
  "Si el modelo asume errores independientes, entonces sí; depende del modelo estadístico usado.",
  "Homoscedasticidad depende del modelo estadístico subyacente.",
  "Sensibilidad a outliers varía según la robustez del modelo y datos.",
  "Multicolinealidad afecta según la estructura del modelo y variables involucradas.",
  "Interpretación es sobre parámetros estimados y variables latentes, no sobre coeficientes directos.",
  "Puede requerir muchas iteraciones, afectando velocidad en modelos complejos.",
  "La validación cruzada depende del modelo aplicado tras la estimación por EM.",
  "Puede quedarse atrapado en soluciones subóptimas; se recomienda múltiples inicios."
)

tabla_em <- data.frame(Criterio = criterios, Aplica = aplica, Detalles = detalles)

tabla_em %>%
 gt() %>%
  tab_header(title = "Guía rápida para elegir EM",
             subtitle = "Expectation Maximization (EM)")  %>%
   tab_footnote(footnote = "Fuente: Elaboración propia") %>%
     tab_options(heading.title.font.size = 14, 
                 heading.subtitle.font.size = 12,
                 table.font.names = "Century Gothic",
                 table.font.size = 10,
                 data_row.padding = px(1)) %>%
      tab_style(style = list(cell_text(align = "left",
                                       weight = 'bold')),
                locations = list(cells_title(groups = c("title")))) %>%
       tab_style(style = list(cell_text(align = "left")),
                 locations = list(cells_title(groups = c("subtitle")))) %>%
        cols_width(starts_with("Detalles") ~ px(500),
                   everything() ~ px(200)) %>%
         as_raw_html() 
```

## Gaussian Mixture Models (GMMs) {-}   


## Hierarchical Clustering (hclust) {-} 

```{r, echo = FALSE,out.width='50%', fig.align='center'}
require(knitr)
knitr::include_graphics(paste0(here::here(), "/img/Clustering/hclust.png"))
```

El **Agrupamiento Jerárquico (Hierarchical Clustering)**, a menudo abreviado como **hclust**, es un método de **agrupamiento (clustering) no supervisado** que construye una **jerarquía de clusters** en lugar de una partición plana de los datos (como k-Means). El resultado de un agrupamiento jerárquico se visualiza comúnmente como un **dendrograma**, un diagrama en forma de árbol que muestra la secuencia de fusiones o divisiones de los clusters.

Existen dos tipos principales de agrupamiento jerárquico:

1.  **Agrupamiento Aglomerativo ("Bottom-Up"):** Es el tipo más común.
    * Comienza tratando **cada punto de datos como un cluster individual**.
    * En cada paso, **fusiona los dos clusters más cercanos** en un nuevo cluster.
    * Este proceso continúa hasta que todos los puntos de datos pertenecen a un único cluster grande.
    * La "cercanía" entre clusters se define por una **métrica de enlace (linkage)**. Las métricas de enlace comunes incluyen:
        * **Enlace Único (Single Linkage):** Distancia mínima entre dos puntos en diferentes clusters. Tiende a formar clusters "largos" y "delgados".
        * **Enlace Completo (Complete Linkage):** Distancia máxima entre dos puntos en diferentes clusters. Tiende a formar clusters compactos.
        * **Enlace Promedio (Average Linkage):** Distancia promedio entre todos los pares de puntos en diferentes clusters.
        * **Método de Ward:** Minimiza la varianza total dentro de los clusters después de la fusión. Tiende a formar clusters compactos de tamaño similar.

2.  **Agrupamiento Divisivo ("Top-Down"):**
    * Comienza con **todos los puntos en un solo cluster grande**.
    * En cada paso, **divide el cluster actual en dos sub-clusters** más pequeños.
    * Este proceso continúa hasta que cada punto de datos está en su propio cluster individual.
    * Es menos común en la práctica debido a su mayor complejidad computacional.

La principal ventaja de hclust es que no requiere especificar el número de clusters de antemano; en cambio, el número de clusters se puede determinar inspeccionando el dendrograma y "cortándolo" a una altura apropiada. También es muy bueno para revelar la estructura anidada de los datos.


**Aprendizaje Global vs. Local:**

El Agrupamiento Jerárquico (hclust) es un algoritmo que se puede clasificar como de **aprendizaje local** en su construcción incremental, pero que al final revela una **estructura global** de los datos.

* **Aspecto Local (Proceso de Fusión/División):** En cada paso del agrupamiento aglomerativo, la decisión de qué clusters fusionar se basa **exclusivamente en la distancia (o similitud) entre los clusters más cercanos en ese momento**. Esta es una decisión puramente local, ya que solo se consideran los pares de clusters más próximos. El algoritmo construye la jerarquía fusionando iterativamente los vecinos más cercanos, lo que le permite adaptarse a la forma y densidad local de los datos. Las fronteras de los clústeres no están predefinidas por un modelo global; en cambio, emergen de las relaciones de proximidad locales. Esto permite a hclust descubrir clusters de **formas arbitrarias** y **relaciones no lineales** que podrían no ser detectadas por métodos que asumen formas específicas de clusters (como k-Means con suposiciones esféricas).

* **Aspecto Global (Dendrograma):** Aunque las decisiones de fusión son locales, el resultado final (el dendrograma) es una **representación jerárquica global** de las relaciones de todos los puntos de datos. Proporciona una visión completa de cómo todos los puntos se agrupan en diferentes niveles de granularidad, desde clusters individuales hasta un solo cluster grande. Esta estructura global revela patrones de anidamiento y relaciones a diferentes escalas.


```{r, echo = FALSE}
criterios <- c(
  "Tipo de modelo",
  "Variable respuesta",
  "Variables predictoras",
  "Relación entre variables",
  "Normalidad de residuos",
  "Independencia de errores",
  "Homoscedasticidad",
  "Sensible a outliers",
  "Multicolinealidad entre predictores",
  "Interpretabilidad",
  "Velocidad y eficiencia",
  "Validación cruzada",
  "No funciona bien si..."
)

aplica <- c(
  "❌ No supervisado (clustering jerárquico)",
  "❌ No aplica (no hay variable respuesta)",
  "✅ Variables numéricas o categóricas (según medida de distancia)",
  "✅ Agrupa observaciones en base a similitud o distancia",
  "❌ No aplica",
  "❌ No aplica",
  "❌ No aplica",
  "⚠️ Sensible a valores atípicos que pueden distorsionar distancias",
  "⚠️ No afecta directamente (no hay predictores ni multicolinealidad)",
  "✅ Dendrograma facilita interpretación visual de grupos",
  "⚠️ Puede ser lento en datasets muy grandes",
  "❌ No se suele usar validación cruzada, pero sí métodos de evaluación interna",
  "❌ Resultados muy sensibles a elección de distancia y método de enlace"
)

detalles <- c(
  "Método no supervisado para agrupar observaciones en una jerarquía basada en distancias.",
  "No busca predecir, sino identificar grupos o clusters.",
  "Puede trabajar con variables numéricas y categóricas si se define distancia adecuada.",
  "Construye dendrograma que muestra agrupamientos sucesivos desde observaciones individuales hasta un solo cluster.",
  "No genera residuos ni modelo predictivo.",
  "No hay supuestos de independencia de errores.",
  "No requiere homoscedasticidad.",
  "Valores atípicos pueden alterar significativamente la estructura del dendrograma.",
  "Como es una técnica de agrupamiento, no existe multicolinealidad entre variables predictoras.",
  "Dendrograma permite interpretar las relaciones y agrupamientos entre observaciones.",
  "La complejidad aumenta rápido con el número de observaciones (O(n^3)).",
  "Se evalúan índices de validación de clusters (silhouette, Dunn, etc.) en lugar de CV.",
  "La elección de métrica de distancia (Euclidiana, Manhattan) y método de enlace (completo, promedio, single) afecta mucho los resultados."
)

tabla_hclust <- data.frame(Criterio = criterios, Aplica = aplica, Detalles = detalles)

tabla_hclust %>%
 gt() %>%
  tab_header(title = "Guía rápida para elegir HClust",
             subtitle = "Hierarchical Clustering (hclust)")  %>%
   tab_footnote(footnote = "Fuente: Elaboración propia") %>%
     tab_options(heading.title.font.size = 14, 
                 heading.subtitle.font.size = 12,
                 table.font.names = "Century Gothic",
                 table.font.size = 10,
                 data_row.padding = px(1)) %>%
      tab_style(style = list(cell_text(align = "left",
                                       weight = 'bold')),
                locations = list(cells_title(groups = c("title")))) %>%
       tab_style(style = list(cell_text(align = "left")),
                 locations = list(cells_title(groups = c("subtitle")))) %>%
        cols_width(starts_with("Detalles") ~ px(500),
                   everything() ~ px(200)) %>%
         as_raw_html() 
```


## k-Means  {-}   

```{r, echo = FALSE,out.width='50%', fig.align='center'}
require(knitr)
knitr::include_graphics(paste0(here::here(), "/img/Clustering/k-means.png"))
```

**k-Means** es uno de los algoritmos de **agrupamiento (clustering) no supervisado** más populares y ampliamente utilizados. Su objetivo es particionar un conjunto de $n$ observaciones en $k$ grupos o "clusters", donde cada observación pertenece al cluster cuyo centroide (media) es el más cercano.

El algoritmo k-Means opera de la siguiente manera:

1.  **Inicialización:**
    * Se elige un número predefinido de clusters, $k$. Este es un **hiperparámetro** que debe ser especificado por el usuario.
    * Se inicializan $k$ **centroides** (puntos centrales de los clusters). Esto se puede hacer de forma aleatoria seleccionando $k$ puntos de datos al azar como centroides iniciales, o utilizando métodos más sofisticados como k-Means++.

2.  **Paso de Asignación (Expectation / E-step):**
    * Para cada punto de datos en el conjunto, se calcula su distancia (comúnmente euclidiana) a cada uno de los $k$ centroides.
    * Cada punto de datos se **asigna al cluster cuyo centroide es el más cercano**.

3.  **Paso de Actualización (Maximization / M-step):**
    * Para cada uno de los $k$ clusters, se **recalcula la posición del centroide** como la media (promedio) de todos los puntos de datos que han sido asignados a ese cluster.

4.  **Iteración:**
    * Los pasos de Asignación y Actualización se repiten iterativamente.
    * El algoritmo converge cuando las asignaciones de los puntos a los clusters ya no cambian, o cuando las posiciones de los centroides no cambian significativamente entre iteraciones.

El objetivo del algoritmo es minimizar la **suma de los cuadrados de las distancias** de cada punto a su centroide asignado (también conocida como la inercia del cluster o la suma de cuadrados dentro del cluster - WCSS).

**Ventajas:** Es simple de implementar, computacionalmente eficiente y escalable para grandes conjuntos de datos.
**Limitaciones:** Requiere que el número de clusters $k$ sea especificado de antemano, es sensible a la inicialización de los centroides, y tiende a formar clusters esféricos de tamaño similar, lo que puede ser una desventaja si los clusters tienen formas arbitrarias o densidades muy diferentes. También es sensible a los outliers.


**Aprendizaje Global vs. Local:**

k-Means es un modelo de **aprendizaje global**.

* **Aspecto Global:** k-Means busca una **partición global de todo el conjunto de datos** en $k$ clusters. El objetivo de la optimización (minimizar la suma de los cuadrados de las distancias a los centroides) se calcula sobre **todos los puntos de datos** y todos los clusters simultáneamente. Los centroides, una vez convergidos, representan los "centros" de los clusters en el espacio de características, y estos se utilizan para asignar cualquier nuevo punto a su cluster correspondiente. La solución final es una asignación de cada punto a un cluster que se aplica a nivel global.

* **Asignaciones Locales dentro de una Optimización Global:** Aunque en cada iteración los puntos se asignan a su centroide "local" más cercano, esta asignación es parte de un proceso iterativo que busca optimizar un criterio global (la inercia total del cluster). Los centroides mismos son influenciados por todos los puntos asignados a su cluster, y la reubicación de los centroides afecta las asignaciones de todos los puntos en la siguiente iteración. El resultado son **fronteras de decisión lineales (hiperplanos)** entre los clusters (cuyas combinaciones pueden formar polígonos de Voronoi), que son una característica de un modelo global que divide el espacio. Si los datos no se distribuyen linealmente y los clusters tienen formas no esféricas o densidades muy diferentes, k-Means puede tener dificultades para descubrirlos, precisamente por su naturaleza global de optimización de la distancia euclidiana a un centroide.


```{r, echo = FALSE}
criterios <- c(
  "Tipo de modelo",
  "Variable respuesta",
  "Variables predictoras",
  "Relación entre variables",
  "Normalidad de residuos",
  "Independencia de errores",
  "Homoscedasticidad",
  "Sensible a outliers",
  "Multicolinealidad entre predictores",
  "Interpretabilidad",
  "Velocidad y eficiencia",
  "Validación cruzada",
  "No funciona bien si..."
)

aplica <- c(
  "❌ No supervisado (clustering por partición)",
  "❌ No aplica (no hay variable respuesta)",
  "✅ Variables numéricas (recomendado estandarizar)",
  "✅ Agrupa observaciones según distancia a centroides",
  "❌ No aplica",
  "❌ No aplica",
  "❌ No aplica",
  "⚠️ Sensible a valores atípicos y centroides iniciales",
  "⚠️ No afecta directamente (no hay predictores ni multicolinealidad)",
  "✅ Fácil interpretación de clusters y centroides",
  "✅ Rápido y eficiente para datasets grandes",
  "❌ No se usa validación cruzada, pero sí índices de cluster (silhouette, etc.)",
  "❌ No funciona bien con clusters no esféricos o tamaños muy dispares"
)

detalles <- c(
  "Método no supervisado que particiona datos en k clusters minimizando suma de cuadrados dentro de clusters.",
  "No busca predecir, sino encontrar grupos o clusters.",
  "Requiere variables numéricas; es común estandarizarlas para evitar sesgos por escala.",
  "Cada observación se asigna al cluster con el centroide más cercano (distancia Euclidiana).",
  "No genera residuos ni modelo predictivo.",
  "No hay supuestos de independencia.",
  "No requiere homoscedasticidad.",
  "Los outliers pueden mover centroides y distorsionar clusters.",
  "Como técnica de agrupamiento, no hay multicolinealidad entre variables.",
  "Centroides y clusters son fáciles de interpretar y visualizar.",
  "Algoritmo rápido, converge rápido en general.",
  "Se usan índices externos e internos para evaluar calidad del clustering, no validación cruzada.",
  "No funciona bien si los clusters tienen formas complejas, tamaños muy distintos o solapamientos."
)

tabla_kmeans <- data.frame(Criterio = criterios, Aplica = aplica, Detalles = detalles)  

tabla_kmeans %>%
 gt() %>%
  tab_header(title = "Guía rápida para elegir k-means",
             subtitle = "K - Means")  %>%
   tab_footnote(footnote = "Fuente: Elaboración propia") %>%
     tab_options(heading.title.font.size = 14, 
                 heading.subtitle.font.size = 12,
                 table.font.names = "Century Gothic",
                 table.font.size = 10,
                 data_row.padding = px(1)) %>%
      tab_style(style = list(cell_text(align = "left",
                                       weight = 'bold')),
                locations = list(cells_title(groups = c("title")))) %>%
       tab_style(style = list(cell_text(align = "left")),
                 locations = list(cells_title(groups = c("subtitle")))) %>%
        cols_width(starts_with("Detalles") ~ px(500),
                   everything() ~ px(200)) %>%
         as_raw_html() 
```


## k-Medians  {-}    

```{r, echo = FALSE,out.width='50%', fig.align='center'}
require(knitr)
knitr::include_graphics(paste0(here::here(), "/img/Clustering/k-medians.png"))
```

**k-Medians** es un algoritmo de **agrupamiento (clustering) no supervisado** que es una variante de **k-Means**. Al igual que k-Means, su objetivo es particionar un conjunto de $n$ observaciones en $k$ grupos o "clusters". La principal diferencia radica en cómo se calcula el "centro" de cada cluster y la métrica de distancia utilizada en su función de costo.

Mientras que k-Means utiliza la **media (mean)** de los puntos de un cluster como su centroide y minimiza la suma de los **cuadrados de las distancias euclidianas** (norma L2), k-Medians utiliza la **mediana (median)** de los puntos de un cluster como su "centro" y minimiza la **suma de las distancias absolutas** (norma L1 o distancia de Manhattan).

El algoritmo k-Medians opera de manera muy similar a k-Means:

1.  **Inicialización:**
    * Se elige un número predefinido de clusters, $k$.
    * Se inicializan $k$ **medianas** (puntos centrales de los clusters), a menudo de forma aleatoria.

2.  **Paso de Asignación:**
    * Para cada punto de datos en el conjunto, se calcula su **distancia de Manhattan (L1)** a cada una de las $k$ medianas.
    * Cada punto de datos se **asigna al cluster cuya mediana es la más cercana**.

3.  **Paso de Actualización:**
    * Para cada uno de los $k$ clusters, se **recalcula la posición de la mediana** como la mediana multivariada (componente por componente) de todos los puntos de datos que han sido asignados a ese cluster.

4.  **Iteración:**
    * Los pasos de Asignación y Actualización se repiten iterativamente.
    * El algoritmo converge cuando las asignaciones de los puntos a los clusters ya no cambian, o cuando las posiciones de las medianas no cambian significativamente.

**Ventajas clave de k-Medians sobre k-Means:**

* **Robustez a Outliers:** Al usar la mediana en lugar de la media, k-Medians es significativamente **más robusto a los valores atípicos (outliers)**. Los outliers influyen fuertemente en la media (tirando de ella), pero tienen un impacto mucho menor en la mediana.
* **Métrica de Distancia:** La distancia L1 es a veces más apropiada que la L2 cuando las diferencias entre las características son más importantes que sus valores al cuadrado, o cuando los datos no son necesariamente continuos o gaussianos.

**Limitaciones:**
* Requiere que el número de clusters $k$ sea especificado de antemano.
* La mediana multivariada puede ser más compleja de calcular que la media.
* Puede ser más lento que k-Means en algunos escenarios.

**Aprendizaje Global vs. Local:**

Al igual que k-Means, **k-Medians es un modelo de aprendizaje global**.

* **Aspecto Global:** k-Medians busca una **partición global de todo el conjunto de datos** en $k$ clusters. El objetivo de la optimización (minimizar la suma de las distancias L1 a las medianas) se calcula sobre **todos los puntos de datos** y todos los clusters simultáneamente. Las medianas, una vez convergidas, representan los "centros" robustos de los clusters en el espacio de características, y estos se utilizan para asignar cualquier nuevo punto a su cluster correspondiente. La solución final es una asignación de cada punto a un cluster que se aplica a nivel global.

* **Asignaciones Locales dentro de una Optimización Global:** Si bien en cada iteración los puntos se asignan a su mediana "local" más cercana, esta asignación es parte de un proceso iterativo que busca optimizar un criterio global (la suma total de distancias L1). Las medianas mismas son influenciadas por todos los puntos asignados a su cluster, y la reubicación de las medianas afecta las asignaciones de todos los puntos en la siguiente iteración. El resultado son **fronteras de decisión lineales** (debido al uso de la distancia L1, similar a las fronteras de Voronoi), que son una característica de un modelo global que divide el espacio. Aunque es más robusto a outliers, k-Medians todavía tiende a encontrar clusters que son más o menos "esféricos" o convexos en la métrica L1, y puede tener dificultades con clusters de formas muy arbitrarias o no lineales.


```{r, echo = FALSE}
criterios <- c(
  "Tipo de modelo",
  "Variable respuesta",
  "Variables predictoras",
  "Relación entre variables",
  "Normalidad de residuos",
  "Independencia de errores",
  "Homoscedasticidad",
  "Sensible a outliers",
  "Multicolinealidad entre predictores",
  "Interpretabilidad",
  "Velocidad y eficiencia",
  "Validación cruzada",
  "No funciona bien si..."
)

aplica <- c(
  "❌ No supervisado (clustering por partición)",
  "❌ No aplica (no hay variable respuesta)",
  "✅ Variables numéricas (recomendado estandarizar)",
  "✅ Agrupa observaciones según distancia a la mediana (Manhattan)",
  "❌ No aplica",
  "❌ No aplica",
  "❌ No aplica",
  "✅ Más robusto a valores atípicos que k-Means",
  "⚠️ No afecta directamente (no hay predictores ni multicolinealidad)",
  "✅ Interpretación clara de clusters y medianas",
  "⚠️ Algo más lento que k-Means por cálculo de medianas",
  "❌ No se usa validación cruzada, pero sí índices de cluster (silhouette, etc.)",
  "❌ No funciona bien con clusters no esféricos o tamaños muy dispares"
)

detalles <- c(
  "Método no supervisado que particiona datos en k clusters minimizando suma de distancias absolutas dentro de clusters.",
  "No busca predecir, sino encontrar grupos o clusters.",
  "Requiere variables numéricas; se recomienda estandarización para evitar sesgo por escala.",
  "Cada observación se asigna al cluster con la mediana más cercana usando distancia Manhattan.",
  "No genera residuos ni modelo predictivo.",
  "No hay supuestos de independencia.",
  "No requiere homoscedasticidad.",
  "Más robusto frente a outliers porque usa medianas en lugar de medias.",
  "Como técnica de agrupamiento, no hay multicolinealidad entre variables.",
  "Medianas y clusters son fáciles de interpretar y visualizar.",
  "Computacionalmente puede ser un poco más lento que k-Means.",
  "Se usan índices externos e internos para evaluar calidad del clustering, no validación cruzada.",
  "No funciona bien si los clusters tienen formas complejas, tamaños muy distintos o solapamientos."
)

tabla_kmedians <- data.frame(Criterio = criterios, Aplica = aplica, Detalles = detalles)

tabla_kmedians %>%
 gt() %>%
  tab_header(title = "Guía rápida para elegir k-medians",
             subtitle = "K - Medians")  %>%
   tab_footnote(footnote = "Fuente: Elaboración propia") %>%
     tab_options(heading.title.font.size = 14, 
                 heading.subtitle.font.size = 12,
                 table.font.names = "Century Gothic",
                 table.font.size = 10,
                 data_row.padding = px(1)) %>%
      tab_style(style = list(cell_text(align = "left",
                                       weight = 'bold')),
                locations = list(cells_title(groups = c("title")))) %>%
       tab_style(style = list(cell_text(align = "left")),
                 locations = list(cells_title(groups = c("subtitle")))) %>%
        cols_width(starts_with("Detalles") ~ px(500),
                   everything() ~ px(200)) %>%
         as_raw_html() 
```


## Mean-Shift {-}   

## Ordering Points To Identify the Clustering Structure (OPTICS) {-}   

## Spectral Clustering {-}   


