# 📏 **9. Clustering (No Supervisado)** {-}  

**Ejemplos:** K-Means, DBSCAN, Hierarchical Clustering  
**Cuándo usarlo:**   

* Agrupar datos sin etiquetas previas.
* Descubrir estructuras ocultas o segmentos de mercado.

**Ventajas:** Útil en exploración y reducción de complejidad.   
**Limitaciones:** Requiere elegir número de grupos (excepto DBSCAN); puede ser sensible a escala.

---

## Density-Based Spatial Clustering of Applications with Noise (DBSCAN)  {-}    

```{r, echo = FALSE}
criterios <- c(
  "Tipo de modelo",
  "Variable respuesta",
  "Variables predictoras",
  "Relación entre variables",
  "Normalidad de residuos",
  "Independencia de errores",
  "Homoscedasticidad",
  "Sensible a outliers",
  "Multicolinealidad entre predictores",
  "Interpretabilidad",
  "Velocidad y eficiencia",
  "Validación cruzada",
  "No funciona bien si..."
)

aplica <- c(
  "❌ No supervisado (clustering)",
  "❌ No aplica (no hay variable respuesta)",
  "✅ Numéricas (distancias euclidianas u otras métricas)",
  "✅ Detecta clusters basados en densidad, no forma lineal",
  "❌ No aplica",
  "❌ No aplica",
  "❌ No aplica",
  "✅ Robusto a outliers (los detecta como ruido)",
  "⚠️ No afecta directamente (no hay predictores)",
  "⚠️ Clusters pueden ser arbitrarios, pero es intuitivo identificar ruido",
  "✅ Razonablemente rápido para conjuntos medianos",
  "❌ No usa validación cruzada clásica; se evalúa con métricas de clustering",
  "❌ No funciona bien con clusters de densidades muy diferentes o alta dimensionalidad"
)

detalles <- c(
  "Algoritmo de clustering basado en densidad que agrupa puntos cercanos y marca puntos aislados como ruido.",
  "No busca predecir, sino agrupar observaciones.",
  "Se basa en distancias; variables numéricas adecuadas; variables categóricas necesitan transformación.",
  "No asume formas de clusters lineales ni convexas; puede detectar clusters arbitrarios.",
  "No genera residuos; no aplica normalidad.",
  "No hay modelo de error residual, no aplica independencia.",
  "No es un modelo predictivo, no aplica homoscedasticidad.",
  "Detecta outliers etiquetándolos como ruido, siendo robusto frente a ellos.",
  "No hay predictores en sentido tradicional, por lo que multicolinealidad no afecta.",
  "Interpretación basada en grupos densos y puntos aislados (ruido).",
  "Es eficiente, aunque su rendimiento puede disminuir en alta dimensionalidad.",
  "No utiliza validación cruzada estándar; evaluación se basa en índices de clustering como Silhouette.",
  "Dificultades con clusters con diferentes densidades y cuando la dimensionalidad es muy alta."
)

tabla_dbscan <- data.frame(Criterio = criterios, Aplica = aplica, Detalles = detalles)

tabla_dbscan %>%
 gt() %>%
  tab_header(title = "Guía rápida para elegir DBSCAN",
             subtitle = "Density-Based Spatial Clustering of Applications with Noise (DBSCAN)")  %>%
   tab_footnote(footnote = "Fuente: Elaboración propia") %>%
     tab_options(heading.title.font.size = 14, 
                 heading.subtitle.font.size = 12,
                 table.font.names = "Century Gothic",
                 table.font.size = 10,
                 data_row.padding = px(1)) %>%
      tab_style(style = list(cell_text(align = "left",
                                       weight = 'bold')),
                locations = list(cells_title(groups = c("title")))) %>%
       tab_style(style = list(cell_text(align = "left")),
                 locations = list(cells_title(groups = c("subtitle")))) %>%
        cols_width(starts_with("Detalles") ~ px(500),
                   everything() ~ px(200)) %>%
         as_raw_html() 
```


## Expectation Maximization (EM) {-}  

```{r, echo = FALSE}
criterios <- c(
  "Tipo de modelo",
  "Variable respuesta",
  "Variables predictoras",
  "Relación entre variables",
  "Normalidad de residuos",
  "Independencia de errores",
  "Homoscedasticidad",
  "Sensible a outliers",
  "Multicolinealidad entre predictores",
  "Interpretabilidad",
  "Velocidad y eficiencia",
  "Validación cruzada",
  "No funciona bien si..."
)

aplica <- c(
  "❌ No supervisado (estimación de parámetros en modelos con datos incompletos o mixtos)",
  "❌ No aplica directamente (modelo probabilístico)",
  "✅ Variables numéricas o categóricas según modelo",
  "✅ Estima parámetros máximos de verosimilitud, puede manejar modelos complejos",
  "⚠️ Depende del modelo específico usado con EM",
  "⚠️ Depende del modelo; errores independientes si asume modelo estadístico clásico",
  "⚠️ Depende del modelo estadístico subyacente",
  "⚠️ Puede ser sensible a outliers dependiendo del modelo y datos",
  "⚠️ Depende del modelo y las variables involucradas",
  "⚠️ La interpretación depende del modelo y parámetros estimados",
  "❌ Puede ser lento si el modelo es complejo o datos muy grandes",
  "❌ Validación cruzada depende del modelo, no es intrínseco a EM",
  "❌ Puede converger a máximos locales; requiere buen punto inicial y modelo adecuado"
)

detalles <- c(
  "Algoritmo iterativo para estimar parámetros de modelos estadísticos con datos faltantes o variables latentes.",
  "No genera predicciones directas, sino estima parámetros para modelos probabilísticos.",
  "Aplicable a datos numéricos o categóricos dependiendo del modelo (mezcla de Gaussianas, por ejemplo).",
  "Maximiza la función de verosimilitud de manera iterativa, estimando variables latentes y parámetros.",
  "La normalidad depende del modelo (por ejemplo, mezcla de Gaussianas asume normalidad).",
  "Si el modelo asume errores independientes, entonces sí; depende del modelo estadístico usado.",
  "Homoscedasticidad depende del modelo estadístico subyacente.",
  "Sensibilidad a outliers varía según la robustez del modelo y datos.",
  "Multicolinealidad afecta según la estructura del modelo y variables involucradas.",
  "Interpretación es sobre parámetros estimados y variables latentes, no sobre coeficientes directos.",
  "Puede requerir muchas iteraciones, afectando velocidad en modelos complejos.",
  "La validación cruzada depende del modelo aplicado tras la estimación por EM.",
  "Puede quedarse atrapado en soluciones subóptimas; se recomienda múltiples inicios."
)

tabla_em <- data.frame(Criterio = criterios, Aplica = aplica, Detalles = detalles)

tabla_em %>%
 gt() %>%
  tab_header(title = "Guía rápida para elegir EM",
             subtitle = "Expectation Maximization (EM)")  %>%
   tab_footnote(footnote = "Fuente: Elaboración propia") %>%
     tab_options(heading.title.font.size = 14, 
                 heading.subtitle.font.size = 12,
                 table.font.names = "Century Gothic",
                 table.font.size = 10,
                 data_row.padding = px(1)) %>%
      tab_style(style = list(cell_text(align = "left",
                                       weight = 'bold')),
                locations = list(cells_title(groups = c("title")))) %>%
       tab_style(style = list(cell_text(align = "left")),
                 locations = list(cells_title(groups = c("subtitle")))) %>%
        cols_width(starts_with("Detalles") ~ px(500),
                   everything() ~ px(200)) %>%
         as_raw_html() 
```

## Hierarchical Clustering (hclust) {-}  

```{r, echo = FALSE}
criterios <- c(
  "Tipo de modelo",
  "Variable respuesta",
  "Variables predictoras",
  "Relación entre variables",
  "Normalidad de residuos",
  "Independencia de errores",
  "Homoscedasticidad",
  "Sensible a outliers",
  "Multicolinealidad entre predictores",
  "Interpretabilidad",
  "Velocidad y eficiencia",
  "Validación cruzada",
  "No funciona bien si..."
)

aplica <- c(
  "❌ No supervisado (clustering jerárquico)",
  "❌ No aplica (no hay variable respuesta)",
  "✅ Variables numéricas o categóricas (según medida de distancia)",
  "✅ Agrupa observaciones en base a similitud o distancia",
  "❌ No aplica",
  "❌ No aplica",
  "❌ No aplica",
  "⚠️ Sensible a valores atípicos que pueden distorsionar distancias",
  "⚠️ No afecta directamente (no hay predictores ni multicolinealidad)",
  "✅ Dendrograma facilita interpretación visual de grupos",
  "⚠️ Puede ser lento en datasets muy grandes",
  "❌ No se suele usar validación cruzada, pero sí métodos de evaluación interna",
  "❌ Resultados muy sensibles a elección de distancia y método de enlace"
)

detalles <- c(
  "Método no supervisado para agrupar observaciones en una jerarquía basada en distancias.",
  "No busca predecir, sino identificar grupos o clusters.",
  "Puede trabajar con variables numéricas y categóricas si se define distancia adecuada.",
  "Construye dendrograma que muestra agrupamientos sucesivos desde observaciones individuales hasta un solo cluster.",
  "No genera residuos ni modelo predictivo.",
  "No hay supuestos de independencia de errores.",
  "No requiere homoscedasticidad.",
  "Valores atípicos pueden alterar significativamente la estructura del dendrograma.",
  "Como es una técnica de agrupamiento, no existe multicolinealidad entre variables predictoras.",
  "Dendrograma permite interpretar las relaciones y agrupamientos entre observaciones.",
  "La complejidad aumenta rápido con el número de observaciones (O(n^3)).",
  "Se evalúan índices de validación de clusters (silhouette, Dunn, etc.) en lugar de CV.",
  "La elección de métrica de distancia (Euclidiana, Manhattan) y método de enlace (completo, promedio, single) afecta mucho los resultados."
)

tabla_hclust <- data.frame(Criterio = criterios, Aplica = aplica, Detalles = detalles)

tabla_hclust %>%
 gt() %>%
  tab_header(title = "Guía rápida para elegir HClust",
             subtitle = "Hierarchical Clustering (hclust)")  %>%
   tab_footnote(footnote = "Fuente: Elaboración propia") %>%
     tab_options(heading.title.font.size = 14, 
                 heading.subtitle.font.size = 12,
                 table.font.names = "Century Gothic",
                 table.font.size = 10,
                 data_row.padding = px(1)) %>%
      tab_style(style = list(cell_text(align = "left",
                                       weight = 'bold')),
                locations = list(cells_title(groups = c("title")))) %>%
       tab_style(style = list(cell_text(align = "left")),
                 locations = list(cells_title(groups = c("subtitle")))) %>%
        cols_width(starts_with("Detalles") ~ px(500),
                   everything() ~ px(200)) %>%
         as_raw_html() 
```


## k-Means  {-}  

```{r, echo = FALSE}
criterios <- c(
  "Tipo de modelo",
  "Variable respuesta",
  "Variables predictoras",
  "Relación entre variables",
  "Normalidad de residuos",
  "Independencia de errores",
  "Homoscedasticidad",
  "Sensible a outliers",
  "Multicolinealidad entre predictores",
  "Interpretabilidad",
  "Velocidad y eficiencia",
  "Validación cruzada",
  "No funciona bien si..."
)

aplica <- c(
  "❌ No supervisado (clustering por partición)",
  "❌ No aplica (no hay variable respuesta)",
  "✅ Variables numéricas (recomendado estandarizar)",
  "✅ Agrupa observaciones según distancia a centroides",
  "❌ No aplica",
  "❌ No aplica",
  "❌ No aplica",
  "⚠️ Sensible a valores atípicos y centroides iniciales",
  "⚠️ No afecta directamente (no hay predictores ni multicolinealidad)",
  "✅ Fácil interpretación de clusters y centroides",
  "✅ Rápido y eficiente para datasets grandes",
  "❌ No se usa validación cruzada, pero sí índices de cluster (silhouette, etc.)",
  "❌ No funciona bien con clusters no esféricos o tamaños muy dispares"
)

detalles <- c(
  "Método no supervisado que particiona datos en k clusters minimizando suma de cuadrados dentro de clusters.",
  "No busca predecir, sino encontrar grupos o clusters.",
  "Requiere variables numéricas; es común estandarizarlas para evitar sesgos por escala.",
  "Cada observación se asigna al cluster con el centroide más cercano (distancia Euclidiana).",
  "No genera residuos ni modelo predictivo.",
  "No hay supuestos de independencia.",
  "No requiere homoscedasticidad.",
  "Los outliers pueden mover centroides y distorsionar clusters.",
  "Como técnica de agrupamiento, no hay multicolinealidad entre variables.",
  "Centroides y clusters son fáciles de interpretar y visualizar.",
  "Algoritmo rápido, converge rápido en general.",
  "Se usan índices externos e internos para evaluar calidad del clustering, no validación cruzada.",
  "No funciona bien si los clusters tienen formas complejas, tamaños muy distintos o solapamientos."
)

tabla_kmeans <- data.frame(Criterio = criterios, Aplica = aplica, Detalles = detalles)  

tabla_kmeans %>%
 gt() %>%
  tab_header(title = "Guía rápida para elegir k-means",
             subtitle = "K - Means")  %>%
   tab_footnote(footnote = "Fuente: Elaboración propia") %>%
     tab_options(heading.title.font.size = 14, 
                 heading.subtitle.font.size = 12,
                 table.font.names = "Century Gothic",
                 table.font.size = 10,
                 data_row.padding = px(1)) %>%
      tab_style(style = list(cell_text(align = "left",
                                       weight = 'bold')),
                locations = list(cells_title(groups = c("title")))) %>%
       tab_style(style = list(cell_text(align = "left")),
                 locations = list(cells_title(groups = c("subtitle")))) %>%
        cols_width(starts_with("Detalles") ~ px(500),
                   everything() ~ px(200)) %>%
         as_raw_html() 
```


## k-Medians  {-}   

```{r, echo = FALSE}
criterios <- c(
  "Tipo de modelo",
  "Variable respuesta",
  "Variables predictoras",
  "Relación entre variables",
  "Normalidad de residuos",
  "Independencia de errores",
  "Homoscedasticidad",
  "Sensible a outliers",
  "Multicolinealidad entre predictores",
  "Interpretabilidad",
  "Velocidad y eficiencia",
  "Validación cruzada",
  "No funciona bien si..."
)

aplica <- c(
  "❌ No supervisado (clustering por partición)",
  "❌ No aplica (no hay variable respuesta)",
  "✅ Variables numéricas (recomendado estandarizar)",
  "✅ Agrupa observaciones según distancia a la mediana (Manhattan)",
  "❌ No aplica",
  "❌ No aplica",
  "❌ No aplica",
  "✅ Más robusto a valores atípicos que k-Means",
  "⚠️ No afecta directamente (no hay predictores ni multicolinealidad)",
  "✅ Interpretación clara de clusters y medianas",
  "⚠️ Algo más lento que k-Means por cálculo de medianas",
  "❌ No se usa validación cruzada, pero sí índices de cluster (silhouette, etc.)",
  "❌ No funciona bien con clusters no esféricos o tamaños muy dispares"
)

detalles <- c(
  "Método no supervisado que particiona datos en k clusters minimizando suma de distancias absolutas dentro de clusters.",
  "No busca predecir, sino encontrar grupos o clusters.",
  "Requiere variables numéricas; se recomienda estandarización para evitar sesgo por escala.",
  "Cada observación se asigna al cluster con la mediana más cercana usando distancia Manhattan.",
  "No genera residuos ni modelo predictivo.",
  "No hay supuestos de independencia.",
  "No requiere homoscedasticidad.",
  "Más robusto frente a outliers porque usa medianas en lugar de medias.",
  "Como técnica de agrupamiento, no hay multicolinealidad entre variables.",
  "Medianas y clusters son fáciles de interpretar y visualizar.",
  "Computacionalmente puede ser un poco más lento que k-Means.",
  "Se usan índices externos e internos para evaluar calidad del clustering, no validación cruzada.",
  "No funciona bien si los clusters tienen formas complejas, tamaños muy distintos o solapamientos."
)

tabla_kmedians <- data.frame(Criterio = criterios, Aplica = aplica, Detalles = detalles)

tabla_kmedians %>%
 gt() %>%
  tab_header(title = "Guía rápida para elegir k-medians",
             subtitle = "K - Medians")  %>%
   tab_footnote(footnote = "Fuente: Elaboración propia") %>%
     tab_options(heading.title.font.size = 14, 
                 heading.subtitle.font.size = 12,
                 table.font.names = "Century Gothic",
                 table.font.size = 10,
                 data_row.padding = px(1)) %>%
      tab_style(style = list(cell_text(align = "left",
                                       weight = 'bold')),
                locations = list(cells_title(groups = c("title")))) %>%
       tab_style(style = list(cell_text(align = "left")),
                 locations = list(cells_title(groups = c("subtitle")))) %>%
        cols_width(starts_with("Detalles") ~ px(500),
                   everything() ~ px(200)) %>%
         as_raw_html() 
```





