# 📐 10. Sistemas Basados en Reglas {-}  

**Ejemplos:** RuleFit, Árboles de Decisión con reglas, lógica difusa.  
**Uso:** Estos sistemas son ideales cuando la **interpretabilidad es absolutamente crucial**, como en decisiones legales o médicas donde entender el "porqué" es tan importante como el "qué". También son perfectos para **incorporar conocimiento experto** humano directamente en el modelo.  
**Ventajas:** Son notablemente **fáciles de entender y auditar**, lo que los hace transparentes y confiables en entornos regulados.  
**Limitaciones:** Su principal desventaja es que no suelen ser tan **precisos** como otros métodos más complejos cuando se enfrentan a datos muy intrincados o patrones no lineales.  

---


## Associative Classification (e.g., CBA, CMAR, FP-Growth based methods) {-}   

```{r, echo = FALSE,out.width='50%', fig.align='center'}
require(knitr)
knitr::include_graphics(paste0(here::here(), "/img/Rule-System/Associative Classification.png"))
```

```{r, echo = FALSE}
library(gt)

criterios_associative_classification <- c(
  "Tipo de modelo",
  "Variable respuesta",
  "Variables predictoras",
  "Relación entre variables",
  "Normalidad de residuos",
  "Independencia de errores",
  "Homoscedasticidad",
  "Sensible a outliers",
  "Multicolinealidad entre predictores",
  "Interpretabilidad",
  "Velocidad y eficiencia",
  "Validación cruzada",
  "No funciona bien si..."
)

aplica_associative_classification <- c(
  "✅ Supervisado (Reglas de Clasificación)",
  "✅ Categórica",
  "✅ Categóricas (principalmente)",
  "✅ Compleja (a través de reglas 'SI-ENTONCES')",
  "❌ No es requisito",
  "❌ No aplica directamente",
  "❌ No es requisito",
  "⚠️ Sí (puede generar reglas inusuales)",
  "✅ Maneja bien (identifica patrones de coexistencia)",
  "✅ Muy alta (reglas claras)",
  "⚠️ Baja a Moderada (generación de reglas, filtrado)",
  "✅ Compatible y recomendada",
  "❌ Datos numéricos predominantes o relaciones no asociativas"
)

detalles_associative_classification <- c(
  "Paradigma de clasificación supervisado que utiliza **reglas de asociación** para construir un clasificador. Primero, genera un conjunto de reglas de asociación (ej., usando Apriori) donde el consecuente es la clase objetivo, y luego selecciona y combina estas reglas para formar un modelo de clasificación.",
  "La variable dependiente debe ser **categórica**. El objetivo es predecir la clase o categoría a la que pertenece una instancia de datos.",
  "Las variables predictoras son predominantemente **categóricas** o discretas. Los datos numéricos deben ser discretizados para poder generar reglas de asociación.",
  "Establece relaciones complejas y no lineales en forma de reglas 'SI-ENTONCES'. Busca patrones de coexistencia entre los atributos y la clase, identificando las combinaciones de atributos que predicen con mayor confianza una clase específica.",
  "No hace suposiciones sobre la normalidad de los residuos ni la distribución de los datos, ya que no es un modelo paramétrico de regresión.",
  "El concepto de independencia de errores no aplica directamente. El modelo se basa en la co-ocurrencia de ítems para formar reglas.",
  "No asume homoscedasticidad. La predicción se basa en la activación y ponderación de reglas, no en la varianza constante de un error.",
  "Sí, la clasificación asociativa puede ser sensible a los outliers si estos dan lugar a la generación de reglas de asociación inusuales pero con alta confianza. Sin embargo, los umbrales de soporte y confianza pueden mitigar esto al filtrar reglas poco frecuentes.",
  "Maneja muy bien la multicolinealidad. De hecho, la identifica al encontrar combinaciones de atributos que coexisten frecuentemente y predicen la clase. No sufre de los problemas de inestabilidad que enfrentan los modelos lineales en presencia de multicolinealidad.",
  "La interpretabilidad es **muy alta**. El modelo resultante es un conjunto de reglas 'SI-ENTONCES' que son fáciles de entender y explicar. Esto permite a los expertos del dominio revisar y validar el conocimiento extraído.",
  "La velocidad y eficiencia pueden ser bajas a moderadas. La fase de generación de reglas de asociación puede ser computacionalmente intensiva y consumir mucha memoria, especialmente si el dataset es grande o el número de atributos es alto. El filtrado y la combinación de reglas también añaden complejidad.",
  "Es compatible y **recomendada**. La validación cruzada es esencial para evaluar la capacidad de generalización del clasificador resultante y para ajustar hiperparámetros como el soporte mínimo, la confianza mínima y los criterios de selección de reglas.",
  "No funciona bien si: 1) el dataset contiene **predominantemente variables numéricas** que no pueden discretizarse bien, 2) las relaciones predictivas son puramente continuas y no se expresan bien como patrones discretos, 3) hay **muy pocas reglas de asociación fuertes** para construir un clasificador robusto, o 4) el dataset es **muy grande** y la generación de reglas se vuelve inviable."
)

tabla_associative_classification <- data.frame(Criterio = criterios_associative_classification, Aplica = aplica_associative_classification, Detalles = detalles_associative_classification)

tabla_associative_classification %>%
  gt() %>%
  tab_header(
    title = "Guía rápida para elegir la Clasificación Asociativa",
    subtitle = "Combinando Reglas de Asociación con Clasificación"
  ) %>%
  tab_footnote(footnote = "Fuente: Elaboración propia") %>%
  tab_options(
    heading.title.font.size = 14,
    heading.subtitle.font.size = 12,
    table.font.names = "Century Gothic",
    table.font.size = 10,
    data_row.padding = px(1)
  ) %>%
  tab_style(
    style = list(cell_text(align = "left", weight = 'bold')),
    locations = list(cells_title(groups = c("title")))
  ) %>%
  tab_style(
    style = list(cell_text(align = "left")),
    locations = list(cells_title(groups = c("subtitle")))
  ) %>%
  cols_width(
    starts_with("Detalles") ~ px(500),
    everything() ~ px(200)
  ) %>%
  as_raw_html()
```


## CN2 Algorithm {-}  

```{r, echo = FALSE,out.width='50%', fig.align='center'}
require(knitr)
knitr::include_graphics(paste0(here::here(), "/img/Rule-System/CN2.png"))
```

```{r, echo = FALSE}
library(gt)

criterios_cn2 <- c(
  "Tipo de modelo",
  "Variable respuesta",
  "Variables predictoras",
  "Relación entre variables",
  "Normalidad de residuos",
  "Independencia de errores",
  "Homoscedasticidad",
  "Sensible a outliers",
  "Multicolinealidad entre predictores",
  "Interpretabilidad",
  "Velocidad y eficiencia",
  "Validación cruzada",
  "No funciona bien si..."
)

aplica_cn2 <- c(
  "✅ Supervisado (Clasificación basada en reglas)",
  "✅ Categórica",
  "✅ Mixtas (numéricas y categóricas)",
  "✅ Compleja (reglas 'SI-ENTONCES')",
  "❌ No es requisito",
  "❌ No aplica directamente",
  "❌ No es requisito",
  "✅ Sí (pero maneja el ruido mejor que otros métodos de reglas)",
  "✅ Maneja bien (si la métrica de evaluación es robusta)",
  "✅ Muy alta (reglas claras)",
  "⚠️ Moderada (depende del tamaño del haz y umbrales)",
  "✅ Compatible y recomendada",
  "❌ Datos con relaciones puramente numéricas y continuas sin discretización"
)

detalles_cn2 <- c(
  "El algoritmo CN2 es un algoritmo de inducción de reglas que genera un conjunto de reglas 'SI-ENTONCES' para la clasificación. Combina ideas de algoritmos como AQ (que produce reglas) e ID3 (que maneja datos ruidosos), siendo efectivo incluso con datos imperfectos.",
  "La variable dependiente debe ser **categórica**. El objetivo es asignar una instancia a una clase o categoría específica basándose en las reglas aprendidas.",
  "Las variables predictoras pueden ser **numéricas o categóricas**. Las variables numéricas suelen discretizarse para formar las condiciones de las reglas. Es importante un pre-procesamiento adecuado.",
  "Establece relaciones complejas y no lineales mediante la creación de reglas que identifican combinaciones específicas de atributos que predicen una clase. A diferencia de los árboles de decisión, puede generar conjuntos de reglas más concisos y comprensibles.",
  "No hace suposiciones estadísticas sobre la normalidad de los residuos, ya que es un modelo no paramétrico basado en reglas discretas.",
  "El concepto de independencia de errores no aplica directamente. El algoritmo se enfoca en encontrar patrones de co-ocurrencia que formen reglas predictivas.",
  "No asume homoscedasticidad. La predicción se basa en la activación de reglas y la clase mayoritaria de los ejemplos cubiertos por la regla, no en la varianza constante de un error.",
  "Sí, el CN2 puede ser sensible a outliers si estos son lo suficientemente frecuentes como para influir en la creación de reglas. Sin embargo, una de sus fortalezas es su capacidad para **manejar datos ruidosos** y evitar el sobreajuste mediante el uso de pruebas de significancia estadística y técnicas de poda, lo que lo hace más robusto que algoritmos de reglas más simples.",
  "Maneja bien la multicolinealidad. Al igual que otros algoritmos basados en reglas, identifica combinaciones de atributos. Si las características están correlacionadas, el algoritmo puede aprender reglas que incluyen esas características sin sufrir inestabilidad como los modelos lineales.",
  "La interpretabilidad es **muy alta**. Las reglas 'SI-ENTONCES' generadas son intuitivas y fáciles de entender por humanos, lo que permite a los expertos del dominio validar la lógica del modelo y obtener información sobre los patrones en los datos.",
  "La velocidad y eficiencia son moderadas. El proceso de búsqueda de reglas se realiza utilizando una **búsqueda en haz (beam search)**, que es más eficiente que una búsqueda exhaustiva. Sin embargo, puede ser lento para conjuntos de datos muy grandes o con un número muy elevado de posibles condiciones.",
  "Es compatible y **recomendada**. La validación cruzada es fundamental para evaluar la capacidad de generalización de las reglas inducidas y para ajustar hiperparámetros como el ancho del haz (beam width) y los umbrales de significancia (alpha) y cobertura mínima de la regla.",
  "No funciona bien si: 1) el dataset contiene **relaciones puramente numéricas y continuas** que no pueden discretizarse de manera significativa, 2) las clases no pueden ser discriminadas por conjuntos de reglas concisos, lo que lleva a un número excesivo de reglas, o 3) el **tamaño del dataset es extremadamente grande** haciendo que la búsqueda de reglas sea ineficiente incluso con la poda."
)

tabla_cn2 <- data.frame(Criterio = criterios_cn2, Aplica = aplica_cn2, Detalles = detalles_cn2)

tabla_cn2 %>%
  gt() %>%
  tab_header(
    title = "Guía rápida para elegir el Algoritmo CN2",
    subtitle = "Inducción de Reglas de Clasificación con Manejo de Ruido"
  ) %>%
  tab_footnote(footnote = "Fuente: Elaboración propia") %>%
  tab_options(
    heading.title.font.size = 14,
    heading.subtitle.font.size = 12,
    table.font.names = "Century Gothic",
    table.font.size = 10,
    data_row.padding = px(1)
  ) %>%
  tab_style(
    style = list(cell_text(align = "left", weight = 'bold')),
    locations = list(cells_title(groups = c("title")))
  ) %>%
  tab_style(
    style = list(cell_text(align = "left")),
    locations = list(cells_title(groups = c("subtitle")))
  ) %>%
  cols_width(
    starts_with("Detalles") ~ px(500),
    everything() ~ px(200)
  ) %>%
  as_raw_html()
```


## Decision List/Decision Tree to Rules {-} 

```{r, echo = FALSE,out.width='50%', fig.align='center'}
require(knitr)
knitr::include_graphics(paste0(here::here(), "/img/Rule-System/Decision Tree to Rules.png"))
```

```{r, echo = FALSE}
library(gt)

criterios_dt_to_rules <- c(
  "Tipo de Modelo (original y resultado)",
  "Variable Respuesta (del modelo original)",
  "Variables Predictoras (del modelo original)",
  "Relación entre variables (en las reglas)",
  "Normalidad de residuos",
  "Independencia de errores",
  "Homoscedasticidad",
  "Sensibilidad a Outliers",
  "Multicolinealidad entre Predictores",
  "Interpretabilidad (del resultado)",
  "Velocidad y eficiencia (del proceso de conversión y uso)",
  "Validación Cruzada (aplicabilidad)",
  "No funciona bien si..."
)

aplica_dt_to_rules <- c(
  "✅ Supervisado (Clasificación/Regresión)",
  "✅ Categórica o Numérica (según el árbol)",
  "✅ Mixtas (numéricas y categóricas)",
  "✅ Compleja (reglas 'SI-ENTONCES')",
  "❌ No es requisito",
  "❌ No aplica directamente",
  "❌ No es requisito",
  "⚠️ Sí (hereda la sensibilidad del árbol)",
  "✅ Maneja bien (hereda la capacidad del árbol)",
  "✅ Muy alta (reglas claras y concisas)",
  "✅ Muy alta (proceso rápido y reglas eficientes)",
  "✅ Compatible y útil",
  "❌ Árboles de decisión excesivamente complejos o sobreajustados"
)

detalles_dt_to_rules <- c(
  "El proceso de convertir un **Árbol de Decisión** en un conjunto de reglas 'SI-ENTONCES'. Cada ruta desde la raíz hasta un nodo hoja en el árbol se traduce directamente en una regla. Este método busca mejorar la interpretabilidad y, a veces, la generalización del modelo original.",
  "La variable dependiente es la misma que la del árbol de decisión original, que puede ser **categórica** (para clasificación) o **numérica continua** (para regresión). En el caso de regresión, la regla predice un valor numérico.",
  "Las variables predictoras son las mismas que se usaron para construir el árbol de decisión. Pueden ser **numéricas** (con umbrales) o **categóricas** (con condiciones de igualdad/desigualdad).",
  "La relación se expresa a través de conjunciones lógicas de condiciones (`AND`) que forman las reglas. Las reglas capturan la lógica de ramificación del árbol, lo que permite modelar relaciones complejas y no lineales entre los predictores y la variable respuesta.",
  "No hace suposiciones sobre la normalidad de los residuos, ya que el proceso de conversión se basa en la estructura lógica del árbol, no en la distribución estadística de los errores.",
  "El concepto de independencia de errores no aplica directamente al proceso de extracción de reglas. La validez de las reglas depende de la calidad del árbol original.",
  "No asume homoscedasticidad. Las reglas representan segmentos del espacio de características, y la varianza de la respuesta dentro de esos segmentos no se asume constante.",
  "Sí, el proceso de conversión **hereda la sensibilidad a outliers del árbol de decisión original**. Si el árbol se sobreajusta a outliers, las reglas resultantes también reflejarán ese sobreajuste. Sin embargo, si el árbol está podado, las reglas serán más robustas.",
  "Maneja bien la multicolinealidad, ya que **hereda la capacidad del árbol de decisión** para trabajar con predictores correlacionados. Los árboles de decisión son inherentemente robustos a la multicolinealidad porque eligen la mejor característica para dividir en cada paso, sin requerir independencia entre ellas.",
  "La interpretabilidad es **muy alta**. Las reglas 'SI-ENTONCES' son una de las formas más fáciles de entender la lógica de un modelo. Permiten una inspección directa del conocimiento extraído y son fácilmente comunicables a no expertos.",
  "La velocidad y eficiencia son **muy altas**. El proceso de convertir un árbol ya entrenado en reglas es trivial y rápido. Las reglas resultantes son muy eficientes para la inferencia, ya que solo implican evaluaciones de condiciones lógicas.",
  "Es compatible y **muy útil**. La validación cruzada se aplica al modelo de árbol de decisión original para evaluar su rendimiento y prevenir el sobreajuste antes de la extracción de reglas. Además, el conjunto de reglas resultante puede evaluarse con validación cruzada para confirmar su generalización.",
  "No funciona bien si: 1) el **árbol de decisión original es excesivamente complejo o profundo** (lo que resulta en un número muy grande de reglas, cada una muy específica, perdiendo interpretabilidad), 2) el árbol está **sobreajustado** a los datos de entrenamiento, o 3) las relaciones en los datos son tan complejas que incluso un árbol profundo no puede capturarlas bien, llevando a reglas débiles."
)

tabla_dt_to_rules <- data.frame(Criterio = criterios_dt_to_rules, Aplica = aplica_dt_to_rules, Detalles = detalles_dt_to_rules)

tabla_dt_to_rules %>%
  gt() %>%
  tab_header(
    title = "Guía rápida para la Conversión de Árboles de Decisión a Reglas",
    subtitle = "Extrayendo Conocimiento Explícito y Simplificado de Árboles"
  ) %>%
  tab_footnote(footnote = "Fuente: Elaboración propia") %>%
  tab_options(
    heading.title.font.size = 14,
    heading.subtitle.font.size = 12,
    table.font.names = "Century Gothic",
    table.font.size = 10,
    data_row.padding = px(1)
  ) %>%
  tab_style(
    style = list(cell_text(align = "left", weight = 'bold')),
    locations = list(cells_title(groups = c("title")))
  ) %>%
  tab_style(
    style = list(cell_text(align = "left")),
    locations = list(cells_title(groups = c("subtitle")))
  ) %>%
  cols_width(
    starts_with("Detalles") ~ px(500),
    everything() ~ px(200)
  ) %>%
  as_raw_html()
```


## Decision Rules  {-}   

```{r, echo = FALSE,out.width='50%', fig.align='center'}
require(knitr)
knitr::include_graphics(paste0(here::here(), "/img/Rule-System/Decision Rules.png"))
```

Las **Reglas de Decisión** no son un algoritmo de Machine Learning en sí mismas, sino una **forma de representar un modelo predictivo** que es altamente **interpretable y fácil de entender**. Son una de las formas más intuitivas de expresar el conocimiento extraído de los datos. Una regla de decisión típicamente toma la forma de una declaración **"SI-ENTONCES" (IF-THEN)**, donde la parte "SI" (antecedente) describe las condiciones que deben cumplirse y la parte "ENTONCES" (consecuente) especifica la predicción o la acción a tomar.

**Estructura de una Regla de Decisión:**

Una regla de decisión básica tiene la siguiente forma:

**SI** *condición 1* **Y** *condición 2* **Y** ... **Y** *condición N* **ENTONCES** *predicción / clase / valor*

**Ejemplos:**

* **Para Clasificación:**
    * **SI** `Edad` > 30 **Y** `Ingreso` < 50,000 **ENTONCES** `Clase: Riesgo Bajo`
    * **SI** `Clima` = Soleado **Y** `Humedad` > 70% **ENTONCES** `Acción: No Jugar Tenis`

* **Para Regresión:**
    * **SI** `Tamaño_Casa` > 150 m² **Y** `Num_Habitaciones` = 3 **ENTONCES** `Precio_Estimado: $300,000`

**Características Clave:**   

* **Interpretabilidad:** Son inherentemente fáciles de entender por los humanos, incluso por aquellos sin conocimientos técnicos profundos.
* **Modularidad:** Un modelo completo puede estar compuesto por un conjunto de reglas. Cada regla es independiente y fácil de examinar.
* **No Linealidad:** Aunque cada regla es una declaración lógica simple, un conjunto de reglas puede modelar relaciones no lineales complejas en los datos, ya que cada regla cubre una región diferente del espacio de características.
* **Selección de Características Implícita:** Al construir reglas, solo las características relevantes para la condición se incluyen, lo que realiza una selección implícita de características.
* **Robustez:** A menudo son bastante robustas a los outliers y a los datos ruidosos si las reglas se derivan y podan correctamente.

**Algoritmos que Generan Reglas de Decisión:** 

Si bien las reglas de decisión son la forma de representación, varios algoritmos de Machine Learning se especializan en aprender estas reglas a partir de los datos:

* **Árboles de Decisión:** Cada ruta desde la raíz hasta una hoja en un árbol de decisión se puede traducir directamente en una regla de decisión.
* **Algoritmos Basados en Reglas:**
    * **OneR:** Genera una única regla basada en el atributo más predictivo.
    * **RIPPER:** Produce conjuntos de reglas optimizados para la clasificación, con énfasis en la poda y la simplicidad.
    * **RuleFit:** Combina reglas extraídas de ensamblajes de árboles con características originales en un modelo lineal regularizado.
* **Sistemas de Lógica Difusa:** Utilizan reglas difusas para manejar la incertidumbre y la imprecisión.


**Aprendizaje Global vs. Local:**

Los modelos basados en **Reglas de Decisión** combinan de manera muy efectiva **aspectos de aprendizaje global y local**.

* **Aspecto Local (Cada Regla Individual):**
    * Cada regla de decisión es intrínsecamente **local**. Define una **región específica** (un subespacio, a menudo un hiperrectángulo) en el espacio de características. Dentro de esta región, la regla hace una predicción particular. Por ejemplo, la regla "SI `Edad` > 30 Y `Ingreso` < 50,000" solo se aplica a un subconjunto específico de instancias.
    * La naturaleza "local" de cada regla permite al modelo adaptarse a **relaciones no lineales y complejas**. Diferentes reglas pueden activarse en distintas partes del espacio de datos, capturando patrones que varían significativamente de una región a otra, similar a una **"regresión (o clasificación) ponderada localmente"** donde cada regla representa un modelo simple para su región.

* **Aspecto Global (El Conjunto de Reglas):**
    * Aunque las reglas individuales son locales, el **conjunto completo de reglas** que conforma el modelo se aplica para cubrir **todo el espacio de características relevante**. Este conjunto de reglas forma un **modelo predictivo global** que puede clasificar o predecir un valor para cualquier nueva instancia.
    * Los algoritmos que generan estos conjuntos de reglas (como RIPPER) a menudo optimizan la colección de reglas para un rendimiento global, buscando un equilibrio entre la precisión y la complejidad del modelo en su conjunto.


```{r, echo = FALSE}
criterios <- c(
  "Tipo de modelo",
  "Variable respuesta",
  "Variables predictoras",
  "Relación entre variables",
  "Normalidad de residuos",
  "Independencia de errores",
  "Homoscedasticidad",
  "Sensible a outliers",
  "Multicolinealidad entre predictores",
  "Interpretabilidad",
  "Velocidad y eficiencia",
  "Validación cruzada",
  "No funciona bien si..."
)

aplica <- c(
  "✅ Supervisado (clasificación o regresión)",
  "✅ Numérica o categórica",
  "✅ Numéricas y categóricas",
  "✅ Basado en reglas (if-then) que segmentan el espacio predictor",
  "❌ No aplica directamente (no es un modelo paramétrico)",
  "⚠️ Asume independencia de observaciones",
  "❌ No aplica",
  "⚠️ Moderadamente sensible, outliers pueden crear reglas poco útiles",
  "⚠️ No afecta directamente, pero reglas redundantes pueden complicar modelo",
  "✅ Muy interpretable, reglas claras y simples",
  "✅ Rápido para datasets pequeños y medianos",
  "✅ Compatible con validación cruzada",
  "❌ Puede sobreajustar si hay mucho ruido o datos muy complejos"
)

detalles <- c(
  "Modelos que usan reglas lógicas para realizar predicciones, fácilmente entendibles.",
  "Permite predecir tanto clases (clasificación) como valores numéricos (regresión).",
  "Acepta tanto variables categóricas como numéricas como predictores.",
  "Segmenta el espacio en regiones mediante reglas que dividen las variables predictoras.",
  "No genera residuos ni supone distribución de error como modelos paramétricos.",
  "Las reglas asumen que las observaciones son independientes.",
  "No aplica homoscedasticidad porque no es un modelo estadístico clásico.",
  "Outliers pueden influir en la generación de reglas, creando reglas poco generalizables.",
  "La multicolinealidad no afecta directamente, pero puede generar reglas redundantes.",
  "La fortaleza es la interpretabilidad clara y sencilla de las reglas obtenidas.",
  "Generalmente eficiente, pero depende del número de reglas y complejidad del dataset.",
  "Se recomienda validar con métodos como k-fold para evitar sobreajuste.",
  "No es ideal para datasets con mucho ruido o cuando la relación es muy compleja o sutil."
)

tabla_rules <- data.frame(Criterio = criterios, Aplica = aplica, Detalles = detalles)

tabla_rules %>%
 gt() %>%
  tab_header(title = "Guía rápida para elegir decision rules",
             subtitle = "Decision Rules")  %>%
   tab_footnote(footnote = "Fuente: Elaboración propia") %>%
     tab_options(heading.title.font.size = 14, 
                 heading.subtitle.font.size = 12,
                 table.font.names = "Century Gothic",
                 table.font.size = 10,
                 data_row.padding = px(1)) %>%
      tab_style(style = list(cell_text(align = "left",
                                       weight = 'bold')),
                locations = list(cells_title(groups = c("title")))) %>%
       tab_style(style = list(cell_text(align = "left")),
                 locations = list(cells_title(groups = c("subtitle")))) %>%
        cols_width(starts_with("Detalles") ~ px(500),
                   everything() ~ px(200)) %>%
         as_raw_html() 
```


## Lógica Difusa (Fuzzy Logic) {-}

```{r, echo = FALSE,out.width='50%', fig.align='center'}
require(knitr)
knitr::include_graphics(paste0(here::here(), "/img/Rule-System/Fuzzy Logic.png"))
```

La **Lógica Difusa (Fuzzy Logic)** no es un algoritmo de Machine Learning en sí mismo, sino un **paradigma de computación basado en la noción de "grado de verdad"** en lugar de los valores binarios "verdadero o falso" (1 o 0) de la lógica booleana clásica. Permite modelar el razonamiento humano, que a menudo involucra información imprecisa, ambigua o vaga. Es un marco para representar y manipular el conocimiento que es inherentemente incierto o subjetivo.

La idea central de la lógica difusa es que un elemento puede **pertenecer a un conjunto en un cierto grado** (entre 0 y 1), en lugar de pertenecer completamente o no pertenecer en absoluto. Por ejemplo, una persona puede ser "alta" en un grado de 0.8 y "mediana" en un grado de 0.2, en lugar de ser estrictamente alta o estrictamente mediana.

Los componentes clave de un sistema de lógica difusa suelen incluir:

1.  **Conjuntos Difusos (Fuzzy Sets):** Definen el grado de pertenencia de un elemento a una categoría. Por ejemplo, un conjunto difuso para "temperatura alta" podría tener una función de pertenencia que asigne un valor de 0 a 10 grados, 0.5 a 20 grados, y 1 a 30 grados.
2.  **Variables Lingüísticas:** Son variables cuyos valores son palabras o oraciones del lenguaje natural (ej., "temperatura", cuyos valores pueden ser "frío", "tibio", "caliente").
3.  **Funciones de Pertenencia (Membership Functions):** Gráficos que definen matemáticamente el grado de pertenencia de un elemento a un conjunto difuso.
4.  **Reglas Difusas (Fuzzy Rules):** Reglas de tipo "SI-ENTONCES" que utilizan variables lingüísticas y conjuntos difusos. Por ejemplo: "SI la temperatura es *caliente* Y la humedad es *alta* ENTONCES la velocidad del ventilador es *rápida*".
5.  **Fuzificación:** Proceso de convertir valores de entrada nítidos (crisp inputs) en grados de pertenencia a conjuntos difusos.
6.  **Motor de Inferencia:** Aplica las reglas difusas para producir una salida difusa.
7.  **Defuzificación:** Proceso de convertir la salida difusa en un valor de salida nítido (crisp output) que pueda ser utilizado en el mundo real.

La lógica difusa es ampliamente utilizada en sistemas de control (ej., lavadoras, sistemas de frenos ABS, cámaras de video), sistemas expertos y en el procesamiento de información imprecisa.

**Aprendizaje Global vs. Local:**

La Lógica Difusa, como paradigma, tiene la capacidad de integrar aspectos de **modelado global y local**, dependiendo de cómo se implemente y se "entrene" (o sintonice).

* **Aspecto Local (Granularidad de las Reglas y Conjuntos Difusos):**
    * Las **reglas difusas** operan sobre condiciones locales (ej., "SI la temperatura es *caliente*"). Cada regla cubre una porción específica del espacio de entrada/salida. Los **conjuntos difusos** y sus funciones de pertenencia particionan el espacio de características en regiones "borrosas" o traslapadas, lo que permite que el modelo se adapte a las características de los datos en vecindarios específicos. Es decir, la respuesta del sistema se construye a partir de la activación ponderada de varias reglas locales, cada una representando un comportamiento en una región del espacio de entrada. Esto es muy similar a una **"regresión ponderada localmente"**, donde la contribución de cada regla (o modelo implícito) se pondera por el grado en que la entrada actual pertenece a la región de esa regla. Esta granularidad y superposición le permiten manejar **relaciones no lineales y complejas** al aproximarlas con una combinación de estas contribuciones locales.

* **Aspecto Global (Coherencia del Sistema y Cobertura):**
    * Aunque las reglas son locales, un sistema de lógica difusa bien diseñado cubre todo el espacio de entrada relevante y proporciona una **respuesta global coherente**. El conjunto de todas las reglas y funciones de pertenencia, junto con el motor de inferencia, forma un **sistema global** que puede mapear cualquier entrada a una salida. La defuzificación final produce un valor nítido que es el resultado de la combinación de todas las activaciones de las reglas.

* **Aprendizaje y Sintonización:** Cuando se combinan con técnicas de Machine Learning (como redes neuronales o algoritmos genéticos), los sistemas difusos pueden "aprender" o "sintonizar" sus funciones de pertenencia y reglas. Este proceso de aprendizaje puede optimizar el rendimiento del sistema a nivel global (minimizando un error general), pero los ajustes siguen afectando las propiedades locales de las reglas y conjuntos difusos.

```{r, echo = FALSE}
criterios <- c(
  "Tipo de modelo",
  "Variable respuesta",
  "Variables predictoras",
  "Relación entre variables",
  "Normalidad de residuos",
  "Independencia de errores",
  "Homoscedasticidad",
  "Sensible a outliers",
  "Multicolinealidad entre predictores",
  "Interpretabilidad",
  "Velocidad y eficiencia",
  "Validación cruzada",
  "No funciona bien si..."
)

aplica <- c(
  "✅ Supervisado o no supervisado (depende del sistema)",
  "✅ Variables de salida pueden ser continuas o categóricas (fuzzy sets)",
  "✅ Variables numéricas o categóricas, modeladas como grados de pertenencia",
  "✅ Modela relaciones imprecisas, no binarias, usando lógica difusa",
  "❌ No aplica (no modelo estadístico tradicional)",
  "⚠️ Puede asumir independencia pero depende del diseño del sistema",
  "❌ No aplica",
  "⚠️ Moderadamente sensible, depende de la función de membresía",
  "⚠️ No afecta directamente pero variables correlacionadas pueden complicar reglas",
  "✅ Interpretación basada en reglas lingüísticas y grados de verdad",
  "⚠️ Puede ser lento con muchos conjuntos difusos y reglas complejas",
  "⚠️ Validación cruzada posible, pero no estándar en lógica difusa",
  "❌ No es adecuado si los datos son muy exactos y no presentan incertidumbre"
)

detalles <- c(
  "Sistemas que usan lógica difusa para manejar incertidumbre y aproximación en los datos.",
  "Las variables respuesta pueden ser valores continuos o categorías definidas mediante conjuntos difusos.",
  "Los predictores se transforman en grados de pertenencia a conjuntos difusos para evaluar reglas.",
  "Permite modelar relaciones vagamente definidas, imprecisas o con fronteras difusas.",
  "No se basa en supuestos estadísticos clásicos, por eso no aplica normalidad.",
  "La independencia depende de cómo se diseñen las reglas y sistemas difusos.",
  "No es un modelo paramétrico clásico, por eso homoscedasticidad no aplica.",
  "Outliers pueden afectar las funciones de pertenencia y la lógica aplicada.",
  "Variables altamente correlacionadas pueden hacer que las reglas sean redundantes o complejas.",
  "Los resultados se interpretan mediante reglas tipo 'Si... entonces...' con grados de verdad.",
  "La complejidad crece con número de variables y reglas, afectando velocidad.",
  "Validar es menos estándar, se usan métodos específicos según la aplicación.",
  "No es útil para datos precisos donde no existe incertidumbre o imprecisión."
)

tabla_fuzzy <- data.frame(Criterio = criterios, Aplica = aplica, Detalles = detalles)

tabla_fuzzy %>%
 gt() %>%
  tab_header(title = "Guía rápida para elegir decision fuzzy rules",
             subtitle = "Fuzzy Rules")  %>%
   tab_footnote(footnote = "Fuente: Elaboración propia") %>%
     tab_options(heading.title.font.size = 14, 
                 heading.subtitle.font.size = 12,
                 table.font.names = "Century Gothic",
                 table.font.size = 10,
                 data_row.padding = px(1)) %>%
      tab_style(style = list(cell_text(align = "left",
                                       weight = 'bold')),
                locations = list(cells_title(groups = c("title")))) %>%
       tab_style(style = list(cell_text(align = "left")),
                 locations = list(cells_title(groups = c("subtitle")))) %>%
        cols_width(starts_with("Detalles") ~ px(500),
                   everything() ~ px(200)) %>%
         as_raw_html() 
```

## Minsky's Perceptron {-}    

```{r, echo = FALSE,out.width='50%', fig.align='center'}
require(knitr)
knitr::include_graphics(paste0(here::here(), "/img/Rule-System/Minsky's Perceptron.png"))
```

```{r, echo = FALSE}
library(gt)

criterios_perceptron_minsky <- c(
  "Tipo de modelo",
  "Variable respuesta",
  "Variables predictoras",
  "Relación entre variables",
  "Normalidad de residuos",
  "Independencia de errores",
  "Homoscedasticidad",
  "Sensible a outliers",
  "Multicolinealidad entre predictores",
  "Interpretabilidad",
  "Velocidad y eficiencia",
  "Validación cruzada",
  "No funciona bien si..."
)

aplica_perceptron_minsky <- c(
  "✅ Supervisado (Clasificación)",
  "✅ Categórica binaria (0/1 o -1/1)",
  "✅ Numéricas",
  "✅ Linealmente separable",
  "❌ No es requisito",
  "❌ No aplica directamente",
  "❌ No es requisito",
  "⚠️ Sí (la convergencia puede verse afectada)",
  "✅ Maneja bien (si la linealidad es el problema)",
  "✅ Alta (pesos directos)",
  "✅ Muy alta (algoritmo simple y rápido)",
  "✅ Compatible",
  "❌ Datos no linealmente separables"
)

detalles_perceptron_minsky <- c(
  "Un clasificador binario lineal, una de las primeras arquitecturas de red neuronal artificial. Su objetivo es encontrar un hiperplano que separe dos clases de datos.",
  "La variable dependiente debe ser categórica con solo dos clases, típicamente codificadas como 0/1 o -1/1.",
  "Las variables predictoras deben ser numéricas. Las categóricas necesitan ser codificadas adecuadamente (ej. one-hot encoding).",
  "Asume que las clases en los datos son **linealmente separables**, es decir, que se puede trazar una línea (o hiperplano en dimensiones superiores) para separar perfectamente las dos clases.",
  "No hace suposiciones sobre la normalidad de los residuos ni la distribución de los datos, ya que no es un modelo estadístico paramétrico en ese sentido.",
  "El concepto de independencia de errores no aplica directamente. El algoritmo se entrena iterativamente ajustando pesos basados en ejemplos individuales.",
  "No asume homoscedasticidad. Su objetivo es encontrar un límite de decisión, no modelar la varianza.",
  "Sí, el Perceptrón es sensible a los outliers. Un outlier puede impedir la convergencia si hace que el conjunto de datos se vuelva no linealmente separable, o puede forzar al hiperplano a un lugar subóptimo.",
  "Maneja bien la multicolinealidad en el sentido de que todavía puede encontrar un hiperplano si existe. Sin embargo, puede hacer que la solución no sea única y que los pesos sean menos estables.",
  "La interpretabilidad es alta. Los pesos asignados a cada predictor indican la importancia y dirección de la influencia de esa característica en la clasificación, de manera similar a los coeficientes en la regresión lineal.",
  "La velocidad y eficiencia son muy altas. El algoritmo de entrenamiento es simple y converge rápidamente a una solución si los datos son linealmente separables. Las predicciones son extremadamente rápidas.",
  "Es compatible. La validación cruzada se puede utilizar para evaluar el rendimiento de generalización del Perceptrón en conjuntos de datos no vistos.",
  "No funciona bien si: 1) los datos **no son linealmente separables** (el problema del XOR es el ejemplo clásico, donde un solo Perceptrón no puede encontrar un límite de decisión), 2) los datos tienen **mucho ruido** que afecta la separabilidad lineal, o 3) se requiere una estimación de probabilidad de pertenencia a la clase (ya que produce una salida binaria dura)."
)

tabla_perceptron_minsky <- data.frame(Criterio = criterios_perceptron_minsky, Aplica = aplica_perceptron_minsky, Detalles = detalles_perceptron_minsky)

tabla_perceptron_minsky %>%
  gt() %>%
  tab_header(
    title = "Guía rápida sobre el Perceptrón (de Minsky)",
    subtitle = "Clasificador Lineal Binario y sus Limitaciones"
  ) %>%
  tab_footnote(footnote = "Fuente: Elaboración propia") %>%
  tab_options(
    heading.title.font.size = 14,
    heading.subtitle.font.size = 12,
    table.font.names = "Century Gothic",
    table.font.size = 10,
    data_row.padding = px(1)
  ) %>%
  tab_style(
    style = list(cell_text(align = "left", weight = 'bold')),
    locations = list(cells_title(groups = c("title")))
  ) %>%
  tab_style(
    style = list(cell_text(align = "left")),
    locations = list(cells_title(groups = c("subtitle")))
  ) %>%
  cols_width(
    starts_with("Detalles") ~ px(500),
    everything() ~ px(200)
  ) %>%
  as_raw_html()
```


## One Rule (OneR)  {-}   

```{r, echo = FALSE,out.width='50%', fig.align='center'}
require(knitr)
knitr::include_graphics(paste0(here::here(), "/img/Rule-System/OneR.png"))
```


**One Rule (OneR)** es un algoritmo de **clasificación supervisada** notable por su **simplicidad y alta interpretabilidad**. Fue propuesto por Robert Holte en 1993 y, a pesar de su sencillez, a menudo logra una precisión sorprendentemente buena en comparación con algoritmos mucho más complejos, sirviendo como una excelente línea base (benchmark) para el rendimiento del modelo.

La idea central de OneR es construir un clasificador que se base en **una única regla** para tomar decisiones. Esta regla se deriva de **un solo atributo (característica)** del conjunto de datos que es el más predictivo de la clase de salida.

El funcionamiento del algoritmo OneR es el siguiente:

1.  **Iterar a Través de Cada Atributo:** Para cada atributo en el conjunto de datos de entrenamiento (se asume que los atributos son categóricos; si son continuos, primero deben discretizarse):
    * **Crear una Regla para Cada Valor:** Para cada valor único que puede tomar ese atributo, se construye una regla.
    * **Encontrar la Clase Más Frecuente:** Para cada una de estas reglas, se cuenta cuántas veces aparece cada clase de destino cuando el atributo toma ese valor. La clase que ocurre con mayor frecuencia se convierte en la predicción para esa regla.
    * **Calcular el Error de la Regla:** Se calcula el número de errores que comete esta regla (es decir, el número de instancias para las cuales la clase predicha no coincide con la clase real).
2.  **Seleccionar el Mejor Atributo:** Una vez que se han generado reglas y calculado los errores para *todos* los atributos, OneR selecciona el atributo (y su conjunto de reglas asociadas) que tiene el **menor error total**. Si hay un empate entre varios atributos, se puede elegir el primero o usar un criterio secundario (como el test de chi-cuadrado).
3.  **El Modelo Final:** El conjunto de reglas derivado de este atributo seleccionado se convierte en el modelo final de clasificación.

Por ejemplo, si tenemos un atributo "Clima" con valores "Soleado", "Nublado", "Lluvioso" y una clase "Jugar al Golf" (Sí/No):
* Si Clima = Soleado: La mayoría juega golf (Sí). Error: 2 (de 5)
* Si Clima = Nublado: La mayoría juega golf (Sí). Error: 0 (de 4)
* Si Clima = Lluvioso: La mayoría NO juega golf (No). Error: 1 (de 5)
* Error total para "Clima" = 2 + 0 + 1 = 3.

Este proceso se repetiría para otros atributos como "Temperatura", "Humedad", etc., y el atributo con el menor error total sería el elegido.

**Aprendizaje Global vs. Local:**

One Rule (OneR) es un modelo de **aprendizaje fundamentalmente global**, aunque la regla que aprende implica una partición del espacio de características.

* **Aspecto Global:** OneR evalúa **todos los atributos en su totalidad** y selecciona el **único atributo que es globalmente el más predictivo** para la tarea de clasificación sobre todo el conjunto de datos. La regla elegida y sus condiciones se aplican uniformemente a cualquier nueva instancia en el espacio de características. No se construyen modelos separados o locales para diferentes regiones del espacio de características. El algoritmo busca la mejor regla única que resuma el patrón más fuerte en todos los datos.

* **Partición del Espacio (Reglas):** Aunque el modelo es global, la "regla" que genera sí que particiona el espacio de características. Por ejemplo, si el atributo seleccionado es "Color" y tiene valores "Rojo", "Azul", "Verde", el modelo crea una regla para cada uno de estos valores. Esto crea "regiones" en el espacio de datos (instancias donde Color=Rojo, donde Color=Azul, etc.). Sin embargo, la predicción dentro de cada una de estas regiones es simplemente la clase mayoritaria observada en esa región, y el modelo en su conjunto es una única estructura de decisión global basada en ese único atributo. No es un ajuste dinámico o ponderado localmente de parámetros como en otros modelos de aprendizaje local.


```{r, echo = FALSE}
criterios <- c(
  "Tipo de modelo",
  "Variable respuesta",
  "Variables predictoras",
  "Relación entre variables",
  "Normalidad de residuos",
  "Independencia de errores",
  "Homoscedasticidad",
  "Sensible a outliers",
  "Multicolinealidad entre predictores",
  "Interpretabilidad",
  "Velocidad y eficiencia",
  "Validación cruzada",
  "No funciona bien si..."
)

aplica <- c(
  "✅ Supervisado (clasificación)",
  "✅ Variable respuesta categórica (clases)",
  "✅ Variables predictoras numéricas o categóricas",
  "✅ Relación simple basada en una sola regla (una variable predictora)",
  "❌ No aplica (no es modelo estadístico paramétrico)",
  "❌ No aplica",
  "❌ No aplica",
  "⚠️ Puede ser sensible a outliers si afectan la regla",
  "⚠️ No afecta directamente (usa solo una variable para la regla)",
  "✅ Muy interpretable: una regla sencilla basada en un solo predictor",
  "✅ Muy rápido y eficiente, especialmente en datasets pequeños o medianos",
  "✅ Se puede usar validación cruzada para evaluar rendimiento",
  "❌ No funciona bien si las relaciones son complejas y requieren múltiples variables"
)

detalles <- c(
  "Modelo supervisado para clasificación basado en la regla más simple y efectiva de un solo predictor.",
  "Predice la clase de salida basándose en el valor de una única variable predictora.",
  "Acepta variables categóricas o numéricas (estas se discretizan para generar reglas).",
  "Genera una regla simple: 'Si predictor X tiene valor Y, entonces clase Z'.",
  "No es un modelo paramétrico ni estadístico tradicional, no evalúa residuos.",
  "No considera errores ni supuestos de independencia.",
  "No aplica el supuesto de homoscedasticidad.",
  "Outliers pueden influir si cambian la regla seleccionada.",
  "Como usa solo un predictor, la multicolinealidad no es un problema.",
  "Fácil de entender y explicar, ideal para explicar decisiones simples.",
  "Muy rápido de entrenar y evaluar, útil para benchmarks o como baseline.",
  "Se recomienda evaluar mediante validación cruzada para evitar sobreajuste.",
  "No es útil para problemas que requieren modelar interacciones complejas entre variables."
)

tabla_oner <- data.frame(Criterio = criterios, Aplica = aplica, Detalles = detalles)

tabla_oner %>%
 gt() %>%
  tab_header(title = "Guía rápida para elegir decision OneR",
             subtitle = "One Rule (OneR)")  %>%
   tab_footnote(footnote = "Fuente: Elaboración propia") %>%
     tab_options(heading.title.font.size = 14, 
                 heading.subtitle.font.size = 12,
                 table.font.names = "Century Gothic",
                 table.font.size = 10,
                 data_row.padding = px(1)) %>%
      tab_style(style = list(cell_text(align = "left",
                                       weight = 'bold')),
                locations = list(cells_title(groups = c("title")))) %>%
       tab_style(style = list(cell_text(align = "left")),
                 locations = list(cells_title(groups = c("subtitle")))) %>%
        cols_width(starts_with("Detalles") ~ px(500),
                   everything() ~ px(200)) %>%
         as_raw_html() 
```

## Repeated Incremental Pruning to Produce Error Reduction (RIPPER)  {-}  

```{r, echo = FALSE,out.width='50%', fig.align='center'}
require(knitr)
knitr::include_graphics(paste0(here::here(), "/img/Rule-System/RIPPER.png"))
```

**RIPPER (Repeated Incremental Pruning to Produce Error Reduction)** es un algoritmo de **clasificación supervisada** muy conocido, desarrollado por William W. Cohen. Es una extensión del algoritmo de reglas `IREP` y es especialmente valorado por su capacidad para generar **conjuntos de reglas de clasificación precisos y de alta calidad** que son a menudo más simples e interpretables que los modelos de árbol de decisión complejos, al tiempo que es muy eficiente en términos computacionales, incluso con grandes conjuntos de datos.

RIPPER construye un conjunto de reglas `IF-THEN` para cada clase de forma secuencial. Opera con un enfoque de **"divide y vencerás"**, pero con un fuerte énfasis en la **poda (pruning)** para evitar el sobreajuste.

El proceso general de RIPPER para construir reglas para una clase específica es el siguiente:

1.  **Generación de Reglas (Growing):**
    * Comienza con una regla vacía.
    * Añade términos (condiciones) a la regla que maximicen alguna métrica de calidad (por ejemplo, el ratio de ganancia de información) hasta que la regla cubre un cierto número de ejemplos positivos (ejemplos de la clase actual) y pocos ejemplos negativos.
2.  **Poda de Reglas (Pruning):**
    * Una vez que una regla ha sido generada, se somete a un proceso de poda incremental. Se eliminan términos de la regla que no mejoran significativamente el error de la regla en un conjunto de validación separado (el "conjunto de poda"). Esto ayuda a generalizar la regla y evitar el sobreajuste.
3.  **Adición de Reglas:**
    * Después de podar una regla, se añade al conjunto de reglas para la clase actual.
    * Los ejemplos cubiertos por esta nueva regla se eliminan del conjunto de entrenamiento.
    * Se repiten los pasos 1-3 para construir nuevas reglas para la misma clase hasta que no queden suficientes ejemplos de la clase o no se puedan generar más reglas que cumplan ciertos criterios.
4.  **Optimización Global y Re-poda:**
    * Una vez que se ha generado un conjunto inicial de reglas para una clase, RIPPER realiza varias pasadas de optimización.
    * En cada pasada, se intenta reemplazar o modificar reglas para reducir aún más el error total del conjunto de reglas. Esto incluye estrategias como la sustitución de reglas (reemplazar una regla existente por una mejor), la reversión de reglas (eliminar una regla), y la combinación de reglas.
    * Se utiliza una métrica como la **descripción mínima de la longitud (MDL - Minimum Description Length)** para penalizar la complejidad del modelo.

El proceso se repite para todas las clases, y las reglas se organizan en un orden de prioridad.


**Aprendizaje Global vs. Local:**

RIPPER es un algoritmo que combina de manera muy efectiva aspectos de **aprendizaje global y local**, pero con un fuerte énfasis en la generación de **reglas locales** que se combinan en un modelo global.

* **Aspecto Local (Generación de Reglas Individuales):** Cada regla que RIPPER aprende es esencialmente un **modelo local** que cubre una región específica del espacio de características. Las condiciones de la regla (`IF A AND B THEN Class X`) definen un hiperrectángulo (o una región más compleja) en el espacio de características. La regla se aprende para predecir correctamente los puntos dentro de esa región. La poda de reglas, en particular, se enfoca en optimizar el rendimiento de la regla en su "vecindario" de datos cubiertos, evitando el sobreajuste a puntos de entrenamiento individuales. Las reglas se ajustan a patrones y relaciones **locales** dentro de los datos.

* **Aspecto Global (Conjunto de Reglas y Priorización):** Aunque las reglas individuales son locales, el **conjunto final de reglas** para todas las clases, y su orden de prioridad, forman un **modelo de clasificación global** que cubre todo el espacio de características. Cuando una nueva instancia necesita ser clasificada, se evalúa contra todas las reglas en orden hasta que una se activa, y esa regla dicta la predicción. La optimización global del conjunto de reglas, mediante la repoda y las fases de reemplazo de reglas, asegura que el modelo final sea coherente y preciso a nivel de todo el conjunto de datos.    


```{r, echo = FALSE}
criterios <- c(
  "Tipo de modelo",
  "Variable respuesta",
  "Variables predictoras",
  "Relación entre variables",
  "Normalidad de residuos",
  "Independencia de errores",
  "Homoscedasticidad",
  "Sensible a outliers",
  "Multicolinealidad entre predictores",
  "Interpretabilidad",
  "Velocidad y eficiencia",
  "Validación cruzada",
  "No funciona bien si..."
)

aplica <- c(
  "✅ Supervisado (clasificación)",
  "✅ Variable respuesta categórica",
  "✅ Variables predictoras numéricas o categóricas",
  "✅ Relación no lineal basada en reglas de decisión",
  "❌ No aplica (no es modelo paramétrico)",
  "❌ No aplica",
  "❌ No aplica",
  "⚠️ Moderadamente sensible a outliers, depende de la calidad de datos",
  "⚠️ No afecta directamente, pero multicolinealidad puede confundir reglas",
  "⚠️ Interpretación mediante reglas, más complejas que OneR pero aún legibles",
  "⚠️ Moderada, puede ser lento en datasets muy grandes",
  "✅ Se puede validar con métodos de validación cruzada",
  "❌ No funciona bien si las reglas no separan claramente las clases o en datos muy ruidosos"
)

detalles <- c(
  "Algoritmo supervisado para clasificación que genera reglas de decisión con poda incremental para reducir error.",
  "Predice clases usando conjuntos de reglas de decisión extraídas y podadas iterativamente.",
  "Soporta variables numéricas y categóricas, con discretización interna si es necesario.",
  "Captura relaciones no lineales y complejas mediante reglas combinadas.",
  "No utiliza modelos estadísticos clásicos, por lo que no aplica análisis de residuos.",
  "No asume independencia entre observaciones.",
  "No requiere homoscedasticidad ni otros supuestos de regresión.",
  "Outliers pueden afectar la calidad y la complejidad de las reglas generadas.",
  "Multicolinealidad no afecta directamente, pero puede inducir reglas redundantes.",
  "Las reglas generadas son más interpretables que árboles complejos, pero menos simples que OneR.",
  "El proceso iterativo y poda pueden ser computacionalmente costosos en grandes datasets.",
  "Validación cruzada es recomendada para evaluar generalización y evitar sobreajuste.",
  "No es adecuado para datos con ruido elevado o donde no existen reglas claras para separar clases."
)

tabla_ripper <- data.frame(Criterio = criterios, Aplica = aplica, Detalles = detalles)


tabla_ripper %>%
 gt() %>%
  tab_header(title = "Guía rápida para elegir decision RIPPER",
             subtitle = "Repeated Incremental Pruning to Produce Error Reduction (RIPPER)")  %>%
   tab_footnote(footnote = "Fuente: Elaboración propia") %>%
     tab_options(heading.title.font.size = 14, 
                 heading.subtitle.font.size = 12,
                 table.font.names = "Century Gothic",
                 table.font.size = 10,
                 data_row.padding = px(1)) %>%
      tab_style(style = list(cell_text(align = "left",
                                       weight = 'bold')),
                locations = list(cells_title(groups = c("title")))) %>%
       tab_style(style = list(cell_text(align = "left")),
                 locations = list(cells_title(groups = c("subtitle")))) %>%
        cols_width(starts_with("Detalles") ~ px(500),
                   everything() ~ px(200)) %>%
         as_raw_html() 
```

## Rule Fit  {-}    

```{r, echo = FALSE,out.width='50%', fig.align='center'}
require(knitr)
knitr::include_graphics(paste0(here::here(), "/img/Rule-System/Rule Fit.png"))
```

**RuleFit** es un potente y, al mismo tiempo, **interpretable algoritmo de aprendizaje automático** desarrollado por Jerome H. Friedman y Bogdan Popescu. Está diseñado para combinar la **precisión de los métodos de ensamblaje (como el *gradient boosting* o los *random forests*)** con la **interpretabilidad de los modelos lineales y las reglas de decisión**. RuleFit es particularmente útil cuando necesita un modelo que funcione bien *y* que le permita comprender el "porqué" detrás de sus predicciones.

La idea central de RuleFit es aprender un **modelo lineal disperso** que utiliza tanto las **características de entrada originales** como un conjunto de **"características de regla" recién generadas** como predictores. Estas características de regla se derivan de un ensamblaje de árboles de decisión.

Así es como funciona RuleFit:

1.  **Generación del Ensamblaje de Árboles:**
    * Primero, RuleFit entrena un **ensamblaje de árboles de decisión poco profundos** en el conjunto de datos. Esto se puede hacer utilizando algoritmos como *Gradient Boosting Machines* (GBM) o *Random Forests*. Los árboles suelen mantenerse poco profundos (por ejemplo, una profundidad máxima de 3-5) para producir reglas más simples e interpretables.
    * Estos árboles se entrenan para predecir la variable objetivo, lo que significa que sus divisiones son significativas para la tarea.

2.  **Extracción de Reglas:**
    * Cada **ruta desde la raíz hasta un nodo hoja** en cualquiera de los árboles de decisión generados se extrae y se convierte en una **regla de decisión binaria**.
    * Por ejemplo, si una ruta en un árbol es "si (Característica1 > 10) Y (Característica2 < 5)", esto se convierte en una regla.
    * Cada regla se trata entonces como una **nueva característica binaria** para cada instancia de datos: toma un valor de 1 si la instancia satisface todas las condiciones de la regla, y 0 en caso contrario.

3.  **Ajuste del Modelo Lineal con Regularización:**
    * Las características originales del conjunto de datos se combinan con estas características de regla binarias recién creadas.
    * Luego, se ajusta un **modelo lineal disperso** (normalmente una **regresión Lasso**, que utiliza regularización L1) a este conjunto de características expandido.
    * La regularización Lasso realiza automáticamente la **selección de características**, estableciendo los coeficientes de las características originales y de las características de regla menos importantes en cero. Esto da como resultado un modelo final más simple e interpretable que solo incluye los términos más relevantes.

El modelo RuleFit final es una ecuación lineal:
$\text{predicción} = \beta_0 + \sum_{j=1}^{p} \beta_j X_j + \sum_{k=1}^{R} \alpha_k r_k(X)$

Donde:
* $\beta_0$ es el intercepto.
* $\beta_j X_j$ son los términos para las características lineales originales $X_j$.
* $\alpha_k r_k(X)$ son los términos para las características de regla binarias $r_k(X)$.

Los coeficientes ($\beta_j$ y $\alpha_k$) indican la importancia y la dirección del efecto de cada característica original y de cada regla en la predicción.

**Aprendizaje Global vs. Local:**

RuleFit es un excelente ejemplo de un algoritmo que combina perfectamente las características de **aprendizaje global y local**.

* **Aspecto Global (Modelo Lineal Final y Estructura General):**
    * La etapa final de RuleFit consiste en ajustar un **único modelo lineal global** (con regularización Lasso). Este modelo lineal es un predictor global que combina las características originales y todas las características de regla generadas. Los coeficientes en este modelo lineal global definen la relación general entre las características de entrada (originales y basadas en reglas) y la variable objetivo en todo el conjunto de datos.
    * Este modelo lineal proporciona una **comprensión global** de la importancia de las características y de cómo contribuyen colectivamente a la predicción.

* **Aspecto Local (Características de Regla y Efectos de Interacción):**
    * El poder de RuleFit para manejar relaciones no lineales e interacciones proviene de su **aspecto local**: las **reglas de decisión**. Cada regla, extraída de una ruta en un árbol de decisión, define una **subregión específica** o "vecindario" del espacio de características. Por ejemplo, una regla "SI la edad es > 30 Y el ingreso es < 50k" captura una condición local muy específica.
    * Al incluir estas características de regla binarias, el modelo lineal puede aprender efectivamente **diferentes relaciones lineales dentro de diferentes regiones locales** definidas por las reglas. Estas reglas capturan explícitamente los **efectos de interacción** entre características que un modelo lineal estándar pasaría por alto.
    * Esto es similar a tener un **modelo local (implícitamente, una constante o un modelo lineal simple dentro de la región de la regla)** que se activa cuando se cumplen sus condiciones, lo que permite que el modelo lineal global adapte sus predicciones basándose en estos patrones locales.


```{r, echo = FALSE}
criterios <- c(
  "Tipo de modelo",
  "Variable respuesta",
  "Variables predictoras",
  "Relación entre variables",
  "Normalidad de residuos",
  "Independencia de errores",
  "Homoscedasticidad",
  "Sensible a outliers",
  "Multicolinealidad entre predictores",
  "Interpretabilidad",
  "Velocidad y eficiencia",
  "Validación cruzada",
  "No funciona bien si..."
)

aplica <- c(
  "✅ Supervisado (clasificación y regresión)",
  "✅ Numérica o categórica según el tipo de problema",
  "✅ Variables numéricas y categóricas",
  "✅ Modela relaciones no lineales a través de reglas y combinaciones lineales",
  "❌ No es modelo paramétrico clásico, no se evalúa normalidad",
  "❌ No aplica directamente",
  "❌ No aplica",
  "⚠️ Puede ser sensible a outliers, pero menos que modelos lineales puros",
  "⚠️ Puede verse afectado, se recomienda análisis previo",
  "⚠️ Interpretabilidad moderada: combina reglas fáciles con coeficientes lineales",
  "⚠️ Moderado, depende del número de reglas generadas",
  "✅ Se puede validar con validación cruzada",
  "❌ No funciona bien en datasets muy pequeños o con relaciones altamente complejas sin reglas claras"
)

detalles <- c(
  "Combina árboles de decisión para generar reglas y luego aplica regresión lineal para asignar pesos a estas reglas.",
  "Puede usarse para problemas de regresión o clasificación.",
  "Admite variables categóricas y numéricas sin grandes restricciones.",
  "Captura tanto efectos lineales como interacciones no lineales vía reglas extraídas.",
  "No asume distribución normal de errores.",
  "No requiere independencia estricta entre observaciones.",
  "No requiere homoscedasticidad.",
  "Puede mitigar el impacto de outliers mediante regularización.",
  "Multicolinealidad puede afectar coeficientes pero el modelo regulariza para evitarlo.",
  "Las reglas extraídas facilitan la interpretación frente a otros modelos complejos.",
  "La eficiencia depende del número de reglas y tamaño de datos.",
  "Validación cruzada ayuda a evitar sobreajuste y seleccionar hiperparámetros.",
  "Puede fallar si las reglas generadas no capturan bien la relación o en datos ruidosos."
)

tabla_rulefit <- data.frame(Criterio = criterios, Aplica = aplica, Detalles = detalles)

tabla_rulefit %>%
 gt() %>%
  tab_header(title = "Guía rápida para elegir decision rule fit",
             subtitle = "Rule Fit")  %>%
   tab_footnote(footnote = "Fuente: Elaboración propia") %>%
     tab_options(heading.title.font.size = 14, 
                 heading.subtitle.font.size = 12,
                 table.font.names = "Century Gothic",
                 table.font.size = 10,
                 data_row.padding = px(1)) %>%
      tab_style(style = list(cell_text(align = "left",
                                       weight = 'bold')),
                locations = list(cells_title(groups = c("title")))) %>%
       tab_style(style = list(cell_text(align = "left")),
                 locations = list(cells_title(groups = c("subtitle")))) %>%
        cols_width(starts_with("Detalles") ~ px(500),
                   everything() ~ px(200)) %>%
         as_raw_html() 
```


## Zero Rule (ZeroR)  {-}    

```{r, echo = FALSE,out.width='50%', fig.align='center'}
require(knitr)
knitr::include_graphics(paste0(here::here(), "/img/Rule-System/Rule Fit.png"))
```

**Zero Rule (ZeroR)** es el algoritmo de **clasificación supervisada** más simple imaginable. No utiliza ninguna de las características predictoras en el conjunto de datos para hacer sus predicciones. En su lugar, simplemente **predice la clase más frecuente (mayoritaria)** que se observa en el conjunto de datos de entrenamiento.

**Cómo funciona ZeroR:**   

1.  **Conteo de Frecuencias:** El algoritmo cuenta las ocurrencias de cada clase en el conjunto de datos de entrenamiento.
2.  **Identificación de la Clase Mayoritaria:** Identifica la clase que tiene la mayor frecuencia (es decir, la clase que aparece más veces).
3.  **Predicción Universal:** Para cualquier nueva instancia, ZeroR simplemente predice esta clase mayoritaria.

**Ejemplo:** Si en un conjunto de datos para predecir si un cliente "comprará" o "no comprará" un producto, el 70% de los clientes en el conjunto de entrenamiento "no compraron" y el 30% "compraron", ZeroR predecirá "no comprará" para *todos* los nuevos clientes. Su precisión en el conjunto de entrenamiento sería del 70%.

**¿Por qué es importante ZeroR?**  

Aunque ZeroR no tiene ningún poder predictivo real en el sentido de aprender patrones complejos de los datos, es **fundamentalmente importante en Machine Learning como una línea base (benchmark)**.

* **Punto de Referencia:** Cualquier algoritmo de clasificación más sofisticado debe superar la precisión de ZeroR para ser considerado útil. Si un modelo complejo tiene una precisión inferior a la de ZeroR, significa que el modelo no está aprendiendo nada significativo de los datos, o incluso está aprendiendo patrones incorrectos.
* **Detección de Sesgos de Clase:** En conjuntos de datos desequilibrados (donde una clase es mucho más frecuente que otras), ZeroR puede lograr una precisión aparentemente alta. Esto resalta la importancia de usar métricas de evaluación más allá de la simple precisión en esos casos (como precisión, recall, F1-score, o AUC-ROC), ya que una alta precisión de ZeroR podría ser engañosa.
* **Simplicidad Extrema:** Sirve como el punto de partida más básico para entender cómo los algoritmos de clasificación intentan mejorar sobre una suposición trivial.

**Aprendizaje Global vs. Local:**

ZeroR es un modelo de **aprendizaje puramente global**.

* **Aspecto Global:** ZeroR calcula una única estadística (la clase mayoritaria) a partir de todo el conjunto de datos de entrenamiento y aplica esta predicción **uniformemente a todas las instancias**, sin importar sus características individuales o su ubicación en el espacio de datos. No hay ninguna adaptación local o consideración de subregiones del espacio de características. El modelo es una única regla global e inmutable.

* **Sin Modelado de Relaciones:** Al ignorar todas las características de entrada, ZeroR no modela ninguna relación, lineal o no lineal, entre los predictores y la variable objetivo. Su conocimiento se limita a la distribución marginal de la clase de salida.

En resumen, ZeroR es el clasificador más simple y sirve como un punto de referencia crucial para evaluar el rendimiento de modelos de Machine Learning más avanzados. Su naturaleza es inherentemente global, ya que aplica una única decisión derivada del patrón más frecuente en todo el conjunto de datos.

```{r, echo = FALSE}
criterios <- c(
  "Tipo de modelo",
  "Variable respuesta",
  "Variables predictoras",
  "Relación entre variables",
  "Normalidad de residuos",
  "Independencia de errores",
  "Homoscedasticidad",
  "Sensible a outliers",
  "Multicolinealidad entre predictores",
  "Interpretabilidad",
  "Velocidad y eficiencia",
  "Validación cruzada",
  "No funciona bien si..."
)

aplica <- c(
  "✅ Supervisado (clasificación y regresión)",
  "✅ Categórica (modo) o numérica (media)",
  "❌ No utiliza predictores",
  "❌ No considera relaciones, predice constante",
  "❌ No aplica (no hay residuos de regresión)",
  "❌ No aplica (no hay modelo estructurado)",
  "❌ No aplica",
  "❌ No aplica (no hay influencia de valores atípicos)",
  "❌ No aplica (no hay predictores)",
  "✅ Alta, ya que solo predice un valor fijo",
  "✅ Extremadamente rápido",
  "⚠️ Se puede usar como baseline en validación",
  "❌ No debe usarse como modelo final salvo como referencia base"
)

detalles <- c(
  "Modelo supervisado trivial que predice el valor más frecuente (clasificación) o promedio (regresión) de la variable respuesta.",
  "Funciona para variable respuesta categórica (modo) o continua (media).",
  "No utiliza ninguna variable predictora; solo la respuesta.",
  "No aprende relaciones, útil solo como línea base de comparación.",
  "No genera residuos, pues predice una constante.",
  "No hay estructura de error o modelo que se evalúe.",
  "No hay dispersión de errores porque no hay ajuste.",
  "Outliers no afectan porque el modelo predice una constante global.",
  "No existe relación entre predictores, así que no aplica multicolinealidad.",
  "Fácil de interpretar: siempre predice lo mismo.",
  "Modelo extremadamente simple y rápido de calcular.",
  "Sirve como línea base para comparar modelos más complejos.",
  "Inútil para hacer predicciones significativas; solo sirve como referencia comparativa."
)

tabla_zeror <- data.frame(Criterio = criterios, Aplica = aplica, Detalles = detalles)  

tabla_zeror %>%
 gt() %>%
  tab_header(title = "Guía rápida para elegir decision ZeroR",
             subtitle = "Zero Rule (ZeroR)")  %>%
   tab_footnote(footnote = "Fuente: Elaboración propia") %>%
     tab_options(heading.title.font.size = 14, 
                 heading.subtitle.font.size = 12,
                 table.font.names = "Century Gothic",
                 table.font.size = 10,
                 data_row.padding = px(1)) %>%
      tab_style(style = list(cell_text(align = "left",
                                       weight = 'bold')),
                locations = list(cells_title(groups = c("title")))) %>%
       tab_style(style = list(cell_text(align = "left")),
                 locations = list(cells_title(groups = c("subtitle")))) %>%
        cols_width(starts_with("Detalles") ~ px(500),
                   everything() ~ px(200)) %>%
         as_raw_html() 
```







