# 📐 **10. Sistemas Basados en Reglas (Rule-Based Systems)** {-}

**Ejemplos:** RuleFit, Decision Rules, lógica difusa
**Cuándo usarlo:**

* Interpretabilidad es clave (por ejemplo, decisiones legales o médicas).
* Incorporar conocimiento experto.

**Ventajas:** Fácil de entender y auditar.   
**Limitaciones:** No tan precisos como otros métodos en datos complejos.

---

## Cubist  {-}  

```{r, echo = FALSE}
criterios <- c(
  "Tipo de modelo",
  "Variable respuesta",
  "Variables predictoras",
  "Relación entre variables",
  "Normalidad de residuos",
  "Independencia de errores",
  "Homoscedasticidad",
  "Sensible a outliers",
  "Multicolinealidad entre predictores",
  "Interpretabilidad",
  "Velocidad y eficiencia",
  "Validación cruzada",
  "No funciona bien si..."
)

aplica <- c(
  "✅ Supervisado (regresión basada en reglas)",
  "✅ Numérica (regresión)",
  "✅ Numéricas y categóricas",
  "✅ Modelo aditivo basado en reglas y ajustes lineales locales",
  "⚠️ Requiere análisis de residuos, no siempre normalidad estricta",
  "⚠️ Asume independencia, como otros modelos supervisados",
  "⚠️ Puede tener heteroscedasticidad",
  "⚠️ Moderadamente sensible a outliers",
  "⚠️ Puede manejar correlación, pero multicolinealidad puede afectar interpretabilidad",
  "✅ Moderada: reglas explican el modelo, pero menos transparente que modelos lineales",
  "⚠️ Relativamente rápido, pero depende del número de reglas",
  "✅ Compatible con validación cruzada para evaluar rendimiento",
  "❌ No funciona bien con datos muy pequeños o ruido extremo"
)

detalles <- c(
  "Combina técnicas de árboles de decisión con modelos lineales locales para predicción precisa.",
  "Predice variables continuas mediante reglas que dividen el espacio y ajustes lineales en cada región.",
  "Puede manejar variables predictoras mixtas (numéricas y categóricas).",
  "Modelo flexible que ajusta múltiples reglas para capturar relaciones no lineales y locales.",
  "Evaluar residuos para verificar supuestos; no es tan rígido como OLS.",
  "Como modelo supervisado, se espera independencia entre observaciones.",
  "Puede tolerar algo de heteroscedasticidad, pero afecta precisión de intervalos.",
  "Outliers pueden afectar algunas reglas locales y coeficientes.",
  "Multicolinealidad puede dificultar interpretación de coeficientes locales.",
  "Las reglas pueden interpretarse, pero el modelo global puede ser complejo.",
  "La velocidad depende del tamaño del dataset y número de reglas generadas.",
  "Se usa validación cruzada para seleccionar parámetros y validar modelo.",
  "No es ideal para datasets muy pequeños o con mucho ruido no estructurado."
)

tabla_cubist <- data.frame(Criterio = criterios, Aplica = aplica, Detalles = detalles)

tabla_cubist %>%
 gt() %>%
  tab_header(title = "Guía rápida para elegir cubist",
             subtitle = "Cubist")  %>%
   tab_footnote(footnote = "Fuente: Elaboración propia") %>%
     tab_options(heading.title.font.size = 14, 
                 heading.subtitle.font.size = 12,
                 table.font.names = "Century Gothic",
                 table.font.size = 10,
                 data_row.padding = px(1)) %>%
      tab_style(style = list(cell_text(align = "left",
                                       weight = 'bold')),
                locations = list(cells_title(groups = c("title")))) %>%
       tab_style(style = list(cell_text(align = "left")),
                 locations = list(cells_title(groups = c("subtitle")))) %>%
        cols_width(starts_with("Detalles") ~ px(500),
                   everything() ~ px(200)) %>%
         as_raw_html() 
```

## Decision Rules  {-}  

```{r, echo = FALSE}
criterios <- c(
  "Tipo de modelo",
  "Variable respuesta",
  "Variables predictoras",
  "Relación entre variables",
  "Normalidad de residuos",
  "Independencia de errores",
  "Homoscedasticidad",
  "Sensible a outliers",
  "Multicolinealidad entre predictores",
  "Interpretabilidad",
  "Velocidad y eficiencia",
  "Validación cruzada",
  "No funciona bien si..."
)

aplica <- c(
  "✅ Supervisado (clasificación o regresión)",
  "✅ Numérica o categórica",
  "✅ Numéricas y categóricas",
  "✅ Basado en reglas (if-then) que segmentan el espacio predictor",
  "❌ No aplica directamente (no es un modelo paramétrico)",
  "⚠️ Asume independencia de observaciones",
  "❌ No aplica",
  "⚠️ Moderadamente sensible, outliers pueden crear reglas poco útiles",
  "⚠️ No afecta directamente, pero reglas redundantes pueden complicar modelo",
  "✅ Muy interpretable, reglas claras y simples",
  "✅ Rápido para datasets pequeños y medianos",
  "✅ Compatible con validación cruzada",
  "❌ Puede sobreajustar si hay mucho ruido o datos muy complejos"
)

detalles <- c(
  "Modelos que usan reglas lógicas para realizar predicciones, fácilmente entendibles.",
  "Permite predecir tanto clases (clasificación) como valores numéricos (regresión).",
  "Acepta tanto variables categóricas como numéricas como predictores.",
  "Segmenta el espacio en regiones mediante reglas que dividen las variables predictoras.",
  "No genera residuos ni supone distribución de error como modelos paramétricos.",
  "Las reglas asumen que las observaciones son independientes.",
  "No aplica homoscedasticidad porque no es un modelo estadístico clásico.",
  "Outliers pueden influir en la generación de reglas, creando reglas poco generalizables.",
  "La multicolinealidad no afecta directamente, pero puede generar reglas redundantes.",
  "La fortaleza es la interpretabilidad clara y sencilla de las reglas obtenidas.",
  "Generalmente eficiente, pero depende del número de reglas y complejidad del dataset.",
  "Se recomienda validar con métodos como k-fold para evitar sobreajuste.",
  "No es ideal para datasets con mucho ruido o cuando la relación es muy compleja o sutil."
)

tabla_rules <- data.frame(Criterio = criterios, Aplica = aplica, Detalles = detalles)

tabla_rules %>%
 gt() %>%
  tab_header(title = "Guía rápida para elegir decision rules",
             subtitle = "Decision Rules")  %>%
   tab_footnote(footnote = "Fuente: Elaboración propia") %>%
     tab_options(heading.title.font.size = 14, 
                 heading.subtitle.font.size = 12,
                 table.font.names = "Century Gothic",
                 table.font.size = 10,
                 data_row.padding = px(1)) %>%
      tab_style(style = list(cell_text(align = "left",
                                       weight = 'bold')),
                locations = list(cells_title(groups = c("title")))) %>%
       tab_style(style = list(cell_text(align = "left")),
                 locations = list(cells_title(groups = c("subtitle")))) %>%
        cols_width(starts_with("Detalles") ~ px(500),
                   everything() ~ px(200)) %>%
         as_raw_html() 
```


## Fuzzy Logic {-}

```{r, echo = FALSE}
criterios <- c(
  "Tipo de modelo",
  "Variable respuesta",
  "Variables predictoras",
  "Relación entre variables",
  "Normalidad de residuos",
  "Independencia de errores",
  "Homoscedasticidad",
  "Sensible a outliers",
  "Multicolinealidad entre predictores",
  "Interpretabilidad",
  "Velocidad y eficiencia",
  "Validación cruzada",
  "No funciona bien si..."
)

aplica <- c(
  "✅ Supervisado o no supervisado (depende del sistema)",
  "✅ Variables de salida pueden ser continuas o categóricas (fuzzy sets)",
  "✅ Variables numéricas o categóricas, modeladas como grados de pertenencia",
  "✅ Modela relaciones imprecisas, no binarias, usando lógica difusa",
  "❌ No aplica (no modelo estadístico tradicional)",
  "⚠️ Puede asumir independencia pero depende del diseño del sistema",
  "❌ No aplica",
  "⚠️ Moderadamente sensible, depende de la función de membresía",
  "⚠️ No afecta directamente pero variables correlacionadas pueden complicar reglas",
  "✅ Interpretación basada en reglas lingüísticas y grados de verdad",
  "⚠️ Puede ser lento con muchos conjuntos difusos y reglas complejas",
  "⚠️ Validación cruzada posible, pero no estándar en lógica difusa",
  "❌ No es adecuado si los datos son muy exactos y no presentan incertidumbre"
)

detalles <- c(
  "Sistemas que usan lógica difusa para manejar incertidumbre y aproximación en los datos.",
  "Las variables respuesta pueden ser valores continuos o categorías definidas mediante conjuntos difusos.",
  "Los predictores se transforman en grados de pertenencia a conjuntos difusos para evaluar reglas.",
  "Permite modelar relaciones vagamente definidas, imprecisas o con fronteras difusas.",
  "No se basa en supuestos estadísticos clásicos, por eso no aplica normalidad.",
  "La independencia depende de cómo se diseñen las reglas y sistemas difusos.",
  "No es un modelo paramétrico clásico, por eso homoscedasticidad no aplica.",
  "Outliers pueden afectar las funciones de pertenencia y la lógica aplicada.",
  "Variables altamente correlacionadas pueden hacer que las reglas sean redundantes o complejas.",
  "Los resultados se interpretan mediante reglas tipo 'Si... entonces...' con grados de verdad.",
  "La complejidad crece con número de variables y reglas, afectando velocidad.",
  "Validar es menos estándar, se usan métodos específicos según la aplicación.",
  "No es útil para datos precisos donde no existe incertidumbre o imprecisión."
)

tabla_fuzzy <- data.frame(Criterio = criterios, Aplica = aplica, Detalles = detalles)

tabla_fuzzy %>%
 gt() %>%
  tab_header(title = "Guía rápida para elegir decision fuzzy rules",
             subtitle = "Fuzzy Rules")  %>%
   tab_footnote(footnote = "Fuente: Elaboración propia") %>%
     tab_options(heading.title.font.size = 14, 
                 heading.subtitle.font.size = 12,
                 table.font.names = "Century Gothic",
                 table.font.size = 10,
                 data_row.padding = px(1)) %>%
      tab_style(style = list(cell_text(align = "left",
                                       weight = 'bold')),
                locations = list(cells_title(groups = c("title")))) %>%
       tab_style(style = list(cell_text(align = "left")),
                 locations = list(cells_title(groups = c("subtitle")))) %>%
        cols_width(starts_with("Detalles") ~ px(500),
                   everything() ~ px(200)) %>%
         as_raw_html() 
```


## One Rule (OneR)  {-}   

```{r, echo = FALSE}
criterios <- c(
  "Tipo de modelo",
  "Variable respuesta",
  "Variables predictoras",
  "Relación entre variables",
  "Normalidad de residuos",
  "Independencia de errores",
  "Homoscedasticidad",
  "Sensible a outliers",
  "Multicolinealidad entre predictores",
  "Interpretabilidad",
  "Velocidad y eficiencia",
  "Validación cruzada",
  "No funciona bien si..."
)

aplica <- c(
  "✅ Supervisado (clasificación)",
  "✅ Variable respuesta categórica (clases)",
  "✅ Variables predictoras numéricas o categóricas",
  "✅ Relación simple basada en una sola regla (una variable predictora)",
  "❌ No aplica (no es modelo estadístico paramétrico)",
  "❌ No aplica",
  "❌ No aplica",
  "⚠️ Puede ser sensible a outliers si afectan la regla",
  "⚠️ No afecta directamente (usa solo una variable para la regla)",
  "✅ Muy interpretable: una regla sencilla basada en un solo predictor",
  "✅ Muy rápido y eficiente, especialmente en datasets pequeños o medianos",
  "✅ Se puede usar validación cruzada para evaluar rendimiento",
  "❌ No funciona bien si las relaciones son complejas y requieren múltiples variables"
)

detalles <- c(
  "Modelo supervisado para clasificación basado en la regla más simple y efectiva de un solo predictor.",
  "Predice la clase de salida basándose en el valor de una única variable predictora.",
  "Acepta variables categóricas o numéricas (estas se discretizan para generar reglas).",
  "Genera una regla simple: 'Si predictor X tiene valor Y, entonces clase Z'.",
  "No es un modelo paramétrico ni estadístico tradicional, no evalúa residuos.",
  "No considera errores ni supuestos de independencia.",
  "No aplica el supuesto de homoscedasticidad.",
  "Outliers pueden influir si cambian la regla seleccionada.",
  "Como usa solo un predictor, la multicolinealidad no es un problema.",
  "Fácil de entender y explicar, ideal para explicar decisiones simples.",
  "Muy rápido de entrenar y evaluar, útil para benchmarks o como baseline.",
  "Se recomienda evaluar mediante validación cruzada para evitar sobreajuste.",
  "No es útil para problemas que requieren modelar interacciones complejas entre variables."
)

tabla_oner <- data.frame(Criterio = criterios, Aplica = aplica, Detalles = detalles)

tabla_oner %>%
 gt() %>%
  tab_header(title = "Guía rápida para elegir decision OneR",
             subtitle = "One Rule (OneR)")  %>%
   tab_footnote(footnote = "Fuente: Elaboración propia") %>%
     tab_options(heading.title.font.size = 14, 
                 heading.subtitle.font.size = 12,
                 table.font.names = "Century Gothic",
                 table.font.size = 10,
                 data_row.padding = px(1)) %>%
      tab_style(style = list(cell_text(align = "left",
                                       weight = 'bold')),
                locations = list(cells_title(groups = c("title")))) %>%
       tab_style(style = list(cell_text(align = "left")),
                 locations = list(cells_title(groups = c("subtitle")))) %>%
        cols_width(starts_with("Detalles") ~ px(500),
                   everything() ~ px(200)) %>%
         as_raw_html() 
```

## Repeated Incremental Pruning to Produce Error Reduction (RIPPER)  {-} 

```{r, echo = FALSE}
criterios <- c(
  "Tipo de modelo",
  "Variable respuesta",
  "Variables predictoras",
  "Relación entre variables",
  "Normalidad de residuos",
  "Independencia de errores",
  "Homoscedasticidad",
  "Sensible a outliers",
  "Multicolinealidad entre predictores",
  "Interpretabilidad",
  "Velocidad y eficiencia",
  "Validación cruzada",
  "No funciona bien si..."
)

aplica <- c(
  "✅ Supervisado (clasificación)",
  "✅ Variable respuesta categórica",
  "✅ Variables predictoras numéricas o categóricas",
  "✅ Relación no lineal basada en reglas de decisión",
  "❌ No aplica (no es modelo paramétrico)",
  "❌ No aplica",
  "❌ No aplica",
  "⚠️ Moderadamente sensible a outliers, depende de la calidad de datos",
  "⚠️ No afecta directamente, pero multicolinealidad puede confundir reglas",
  "⚠️ Interpretación mediante reglas, más complejas que OneR pero aún legibles",
  "⚠️ Moderada, puede ser lento en datasets muy grandes",
  "✅ Se puede validar con métodos de validación cruzada",
  "❌ No funciona bien si las reglas no separan claramente las clases o en datos muy ruidosos"
)

detalles <- c(
  "Algoritmo supervisado para clasificación que genera reglas de decisión con poda incremental para reducir error.",
  "Predice clases usando conjuntos de reglas de decisión extraídas y podadas iterativamente.",
  "Soporta variables numéricas y categóricas, con discretización interna si es necesario.",
  "Captura relaciones no lineales y complejas mediante reglas combinadas.",
  "No utiliza modelos estadísticos clásicos, por lo que no aplica análisis de residuos.",
  "No asume independencia entre observaciones.",
  "No requiere homoscedasticidad ni otros supuestos de regresión.",
  "Outliers pueden afectar la calidad y la complejidad de las reglas generadas.",
  "Multicolinealidad no afecta directamente, pero puede inducir reglas redundantes.",
  "Las reglas generadas son más interpretables que árboles complejos, pero menos simples que OneR.",
  "El proceso iterativo y poda pueden ser computacionalmente costosos en grandes datasets.",
  "Validación cruzada es recomendada para evaluar generalización y evitar sobreajuste.",
  "No es adecuado para datos con ruido elevado o donde no existen reglas claras para separar clases."
)

tabla_ripper <- data.frame(Criterio = criterios, Aplica = aplica, Detalles = detalles)


tabla_ripper %>%
 gt() %>%
  tab_header(title = "Guía rápida para elegir decision RIPPER",
             subtitle = "Repeated Incremental Pruning to Produce Error Reduction (RIPPER)")  %>%
   tab_footnote(footnote = "Fuente: Elaboración propia") %>%
     tab_options(heading.title.font.size = 14, 
                 heading.subtitle.font.size = 12,
                 table.font.names = "Century Gothic",
                 table.font.size = 10,
                 data_row.padding = px(1)) %>%
      tab_style(style = list(cell_text(align = "left",
                                       weight = 'bold')),
                locations = list(cells_title(groups = c("title")))) %>%
       tab_style(style = list(cell_text(align = "left")),
                 locations = list(cells_title(groups = c("subtitle")))) %>%
        cols_width(starts_with("Detalles") ~ px(500),
                   everything() ~ px(200)) %>%
         as_raw_html() 
```

## Rule Fit  {-}   

```{r, echo = FALSE}
criterios <- c(
  "Tipo de modelo",
  "Variable respuesta",
  "Variables predictoras",
  "Relación entre variables",
  "Normalidad de residuos",
  "Independencia de errores",
  "Homoscedasticidad",
  "Sensible a outliers",
  "Multicolinealidad entre predictores",
  "Interpretabilidad",
  "Velocidad y eficiencia",
  "Validación cruzada",
  "No funciona bien si..."
)

aplica <- c(
  "✅ Supervisado (clasificación y regresión)",
  "✅ Numérica o categórica según el tipo de problema",
  "✅ Variables numéricas y categóricas",
  "✅ Modela relaciones no lineales a través de reglas y combinaciones lineales",
  "❌ No es modelo paramétrico clásico, no se evalúa normalidad",
  "❌ No aplica directamente",
  "❌ No aplica",
  "⚠️ Puede ser sensible a outliers, pero menos que modelos lineales puros",
  "⚠️ Puede verse afectado, se recomienda análisis previo",
  "⚠️ Interpretabilidad moderada: combina reglas fáciles con coeficientes lineales",
  "⚠️ Moderado, depende del número de reglas generadas",
  "✅ Se puede validar con validación cruzada",
  "❌ No funciona bien en datasets muy pequeños o con relaciones altamente complejas sin reglas claras"
)

detalles <- c(
  "Combina árboles de decisión para generar reglas y luego aplica regresión lineal para asignar pesos a estas reglas.",
  "Puede usarse para problemas de regresión o clasificación.",
  "Admite variables categóricas y numéricas sin grandes restricciones.",
  "Captura tanto efectos lineales como interacciones no lineales vía reglas extraídas.",
  "No asume distribución normal de errores.",
  "No requiere independencia estricta entre observaciones.",
  "No requiere homoscedasticidad.",
  "Puede mitigar el impacto de outliers mediante regularización.",
  "Multicolinealidad puede afectar coeficientes pero el modelo regulariza para evitarlo.",
  "Las reglas extraídas facilitan la interpretación frente a otros modelos complejos.",
  "La eficiencia depende del número de reglas y tamaño de datos.",
  "Validación cruzada ayuda a evitar sobreajuste y seleccionar hiperparámetros.",
  "Puede fallar si las reglas generadas no capturan bien la relación o en datos ruidosos."
)

tabla_rulefit <- data.frame(Criterio = criterios, Aplica = aplica, Detalles = detalles)

tabla_rulefit %>%
 gt() %>%
  tab_header(title = "Guía rápida para elegir decision rule fit",
             subtitle = "Rule Fit")  %>%
   tab_footnote(footnote = "Fuente: Elaboración propia") %>%
     tab_options(heading.title.font.size = 14, 
                 heading.subtitle.font.size = 12,
                 table.font.names = "Century Gothic",
                 table.font.size = 10,
                 data_row.padding = px(1)) %>%
      tab_style(style = list(cell_text(align = "left",
                                       weight = 'bold')),
                locations = list(cells_title(groups = c("title")))) %>%
       tab_style(style = list(cell_text(align = "left")),
                 locations = list(cells_title(groups = c("subtitle")))) %>%
        cols_width(starts_with("Detalles") ~ px(500),
                   everything() ~ px(200)) %>%
         as_raw_html() 
```


## Zero Rule (ZeroR)  {-}    

```{r, echo = FALSE}
criterios <- c(
  "Tipo de modelo",
  "Variable respuesta",
  "Variables predictoras",
  "Relación entre variables",
  "Normalidad de residuos",
  "Independencia de errores",
  "Homoscedasticidad",
  "Sensible a outliers",
  "Multicolinealidad entre predictores",
  "Interpretabilidad",
  "Velocidad y eficiencia",
  "Validación cruzada",
  "No funciona bien si..."
)

aplica <- c(
  "✅ Supervisado (clasificación y regresión)",
  "✅ Categórica (modo) o numérica (media)",
  "❌ No utiliza predictores",
  "❌ No considera relaciones, predice constante",
  "❌ No aplica (no hay residuos de regresión)",
  "❌ No aplica (no hay modelo estructurado)",
  "❌ No aplica",
  "❌ No aplica (no hay influencia de valores atípicos)",
  "❌ No aplica (no hay predictores)",
  "✅ Alta, ya que solo predice un valor fijo",
  "✅ Extremadamente rápido",
  "⚠️ Se puede usar como baseline en validación",
  "❌ No debe usarse como modelo final salvo como referencia base"
)

detalles <- c(
  "Modelo supervisado trivial que predice el valor más frecuente (clasificación) o promedio (regresión) de la variable respuesta.",
  "Funciona para variable respuesta categórica (modo) o continua (media).",
  "No utiliza ninguna variable predictora; solo la respuesta.",
  "No aprende relaciones, útil solo como línea base de comparación.",
  "No genera residuos, pues predice una constante.",
  "No hay estructura de error o modelo que se evalúe.",
  "No hay dispersión de errores porque no hay ajuste.",
  "Outliers no afectan porque el modelo predice una constante global.",
  "No existe relación entre predictores, así que no aplica multicolinealidad.",
  "Fácil de interpretar: siempre predice lo mismo.",
  "Modelo extremadamente simple y rápido de calcular.",
  "Sirve como línea base para comparar modelos más complejos.",
  "Inútil para hacer predicciones significativas; solo sirve como referencia comparativa."
)

tabla_zeror <- data.frame(Criterio = criterios, Aplica = aplica, Detalles = detalles)  

tabla_zeror %>%
 gt() %>%
  tab_header(title = "Guía rápida para elegir decision ZeroR",
             subtitle = "Zero Rule (ZeroR)")  %>%
   tab_footnote(footnote = "Fuente: Elaboración propia") %>%
     tab_options(heading.title.font.size = 14, 
                 heading.subtitle.font.size = 12,
                 table.font.names = "Century Gothic",
                 table.font.size = 10,
                 data_row.padding = px(1)) %>%
      tab_style(style = list(cell_text(align = "left",
                                       weight = 'bold')),
                locations = list(cells_title(groups = c("title")))) %>%
       tab_style(style = list(cell_text(align = "left")),
                 locations = list(cells_title(groups = c("subtitle")))) %>%
        cols_width(starts_with("Detalles") ~ px(500),
                   everything() ~ px(200)) %>%
         as_raw_html() 
```








